---
title: "Russomanno"
author: "João Costa"
date: "10/14/2020"
output: html_fragment
---

```{r setup, include=FALSE}
library(dplyr)
library(ggplot2)

source('../theme.R')
load('russomanno_mapas.Rdata')

knitr::opts_chunk$set(echo = FALSE)
knitr::opts_chunk$set(message = FALSE)
knitr::opts_chunk$set(warning = FALSE)

pn = function(x) format(round(x, 2), big.mark = '.', decimal.mark = ',', nsmall = 0, digits = 2)
```

"Celso Russomanno lidera em São Paulo" –– essa manchete não é novidade para
quem acompanha as eleições paulistanas. Na data de publicação desta matéria,
nosso [agregador de pesquisas](https://pindograma.shinyapps.io/agregador/)
indica que ele tem 26% das intenções de voto. Nas últimas duas eleições
municipais, Celso Russomanno (Republicanos) também liderou as pesquisas de
intenção de voto em São Paulo por meses––mas logo antes da eleição, perdeu
espaço para candidatos de partidos mais tradicionais.

Se com o apoio explícito do Presidente da República o candidato do Republicanos
vai finalmente ganhar a eleição, só o tempo dirá. O que as últimas eleições
mostram é que seus votos parecem ter endereços fixos.

O mapa abaixo mostra a porcentagem de votos que Russomanno recebeu em cada
uma das seções eleitorais de São Paulo na última eleição.

```{r fig.height=8}
ggplot() +
  ggtitle('Concentração de Votos de Celso Russomanno\n(São Paulo, 2016)') +
  geom_sf(data = russ16, aes(fill = cand), lwd = 0) +
  scale_fill_gradient(low = 'white', high = pg_green, labels = scales::percent) +
  theme_void() +
  theme(text = element_text(family = 'Fantasque')) +
  theme(plot.title = element_text(size = 16,
                                  color = pg_dark_gray,
                                  hjust = 0.5,
                                  margin = margin(5, 0, 15, 0),
                                  face = 'bold')) +
  theme(legend.title = element_blank())
```

De cara, o centro do mapa torna fácil de notar onde Russomanno _não_ recebe
votos: bairros nobres da cidade. Nestas áreas, o total de votos quase não
passou dos 5% em 2016. O arco de bairros de alta renda que começa em Alto de
Pinheiros, segue pelos Jardins e o Itaim Bibi e desce para o Brooklin, o Campo
Belo e Santo Amaro parece particularmente avesso a Russomanno. Saindo de áreas
mais centrais, outros bairros de alta renda como o Tatuapé na Zona Leste e
Santana na Zona Norte também não apoiaram o candidato, mesmo que a média de
votação tenha sido mais próxima de 10%.

É nas periferias que Russomanno teve mais sucesso. Em particular, os bairros da
cidade que fazem divisa com Guarulhos tanto na Zona Norte quanto na Zona Leste
foram mais inclinados ao voto no candidato, com seções em que a votação chegou
a mais de 20% em 2016. O Parque Novo Mundo e Penha de França se destacam por
terem dado mais de 25% dos votos para Russomanno. Na Zona Sul, o bairro de
Heliópolis e seus entornos também são focos dessas altas porcentagens. Cruzando
o rio Pinheiros, uma faixa que vai do Rio Pequeno na Zona Oeste, passando pela
Vila Andrade e o Capão Redondo e terminando nas margens oeste da Represa de
Guarapiranga na Zona Sul forma um corredor de apoio a Russomanno onde as
porcentagens flutuaram em torno de 15%. Bairros próximos à divisa de Diadema
como Cidade Ademar e Pedreira também registraram porcentagens similares.

O eleitorado mais rico nunca deu muito apoio a Russomanno, indicando que é
improvável que ele ganhe esses eleitores em 2020. A vitória de Russomanno
parece depender de ele superar os 20% e conquistar a maioria nas periferias. O
diferencial este ano é o apoio que recebeu do presidente Jair Bolsonaro (sem
partido), cuja popularidade aumentou graças ao auxílio emergencial. No entanto,
63% dos paulistanos que ganham até 2 salários mínimos disseram que não votariam
"de jeito nenhum" em um candidato apoiado pelo presidente, segundo a [última
pesquisa
Datafolha](http://media.folha.uol.com.br/datafolha/2020/10/09/b93d086293eb628a773ff1545da827bcciesp1.pdf).

Resta ver se Celso Russomanno conseguirá manter-se na liderança e, quem sabe,
finalmente se eleger prefeito.

---

**Dados utilizados na matéria**: Resultados de Pesquisas Eleitorais
(_Pindograma_); Localização de Seções Eleitorais (_Pindograma_).

**Contribuiu com dados**: Daniel Ferreira.

Para reproduzir os números da matéria, o código e os dados podem ser encontrados
[aqui][1].

[1]: https://github.com/pindograma/materias/blob/master/2020-10-14-russomanno/Russomanno.Rmd
