---
title: "joao-drogas"
author: "Daniel Ferreira"
date: "3/2/2021"
output:
  html_fragment:
    self_contained: false
---

```{r setup, include=FALSE}
library(tidyverse)
library(sf)

source('~/pindograma/materias/theme.R')

knitr::opts_chunk$set(echo = FALSE)
knitr::opts_chunk$set(message = FALSE)
knitr::opts_chunk$set(warning = FALSE)

pn = function(x) format(round(x, 2), big.mark = '.', decimal.mark = ',', nsmall = 0, digits = 2)

ceara_data = readRDS('ceara_data.rds')
ce_shape = readRDS('ce_shape.rds')
```

No dia 18 de fevereiro de 2020, os policiais militares do Ceará começaram um
motim e deixaram de patrulhar as ruas do estado. Marcada por [momentos de
tensão](https://noticias.uol.com.br/politica/ultimas-noticias/2020/02/19/senador-cid-gomes-e-baleado-no-ceara.htm),
a paralisação tinha como principal objetivo aumentar o salário considerado
insatisfatório por parte da corporação. A greve ilegal se encerrou apenas quando
o governador Camilo Santana ([PT](https://pindograma.com.br/2020/10/27/pt.html))
fechou um acordo com as lideranças dos amotinados, levando os policiais a
voltarem a seus postos de trabalho na manhã do dia 2 de março.

Apesar de ter durado apenas 13 dias, o motim resultou em um
[aumento](https://diariodonordeste.verdesmares.com.br/seguranca/ceara-tem-alta-de-966-em-mortes-violentas-intencionais-em-2020-1.3001561)
[significativo](https://g1.globo.com/ce/ceara/noticia/2020/08/21/assassinatos-no-ceara-crescem-102percent-no-1o-semestre-o-maior-aumento-do-pais.ghtml)
nos índices de criminalidade da capital, e afetou desproporcionalmente os
periféricos. A greve ilegal, seguida pela pandemia, mudou o perfil do crime na cidade,
com um aumento de roubos, crimes contra a vida e dos furtos em certas
comunidades.

```{r fig.height=6, fig.width=6}
crimes_total = ceara_data %>%
  filter(area <= 10) %>%
  filter((year == 2019 & month >= 12) | (year == 2020 & month <= 5)) %>%
  group_by(year, month, crime_big) %>%
  summarize(value = sum(value)) %>%
  mutate(ym = forcats::fct_reorder(paste0(str_pad(month, 2, pad = '0'), '/\n', year), year)) %>%
  mutate(crime_big = case_when(
    crime_big == 'cvli' ~ 'Crimes Violentos Letais\nIntencionais (vítimas)',
    crime_big == 'furto' ~ 'Furto (ocorrências)',
    crime_big == 'roubo' ~ 'Roubo (ocorrências)',
    crime_big == 'sexuais' ~ 'Crimes sexuais (vítimas)'
  )) %>%
  mutate(period = case_when(
    year == 2020 & month == 2 ~ 'Paralisação',
    T ~ 'Sem Paralisação'
  ))

ggplot(crimes_total, aes(x = ym, y = value, fill = period)) +
  labs(title = 'Crimes em Fortaleza, antes e depois da paralisação', caption = 'Fonte: SSPDS-CE') +
  geom_col() +
  scale_fill_manual(values = c(pg_orange, pg_blue), name = '') +
  facet_wrap(~crime_big, scales = 'free') +
  theme_pindograma() +
  xlab('') + ylab('') +
  theme(axis.text.x = element_text(size = 10), axis.text.y = element_text(size = 12)) +
  theme(legend.position = 'bottom')
```

```{r}
area_1_increase_ = ceara_data %>%
  filter(area == 1 & year == 2020 & (month == 1 | month == 2) & crime_big == 'roubo') %>%
  pull(value)

area_7_increase_ = ceara_data %>%
  filter(area == 7 & year == 2020 & (month == 1 | month == 2) & crime_big == 'roubo') %>%
  pull(value)

area_1_increase = (area_1_increase_[2] - area_1_increase_[1]) / area_1_increase_[1] * 100
area_7_increase = (area_7_increase_[2] - area_7_increase_[1]) / area_7_increase_[1] * 100
```

As ocorrências de **roubo** cresceram muito na capital durante o motim. No
entanto, essa mudança nos números foi distribuída de maneira desigual pelos
bairros da cidade. Enquanto o aumento de roubos entre janeiro e fevereiro foi de apenas
`r pn(area_1_increase)`% na área de segurança 1, que inclui bairros de renda
alta como o Meireles e Jardim Iracema, houve um aumento de
`r pn(area_7_increase)`% na área de segurança 7, assinalada no mapa.

```{r fig.width=5, fig.height=6}
fort_roubos = ceara_data %>%
  filter(area <= 10 & crime_big == 'roubo') %>%
  filter(year == 2020 & month >= 1 & month <= 4) %>%
  mutate(ym = forcats::fct_reorder(paste0(str_pad(month, 2, pad = '0'), '/', year), year)) %>%
  left_join(ce_shape, c('area' = 'ais')) %>%
  st_as_sf() %>%
  nngeo::st_remove_holes()

ggplot() +
  labs(title = 'Ocorrências de Roubo em Fortaleza\n', caption = 'Fonte: SSPDS-CE') +
  geom_sf(data = fort_roubos, aes(fill = value)) +
  scale_fill_continuous(low = 'white', high = pg_orange) +
  facet_wrap(~ym) +
  theme_pindograma_map() +
  theme(strip.text = element_text(size = 12))
```

Como os mapas mostram, esse quadro não voltou aos níveis de janeiro após o fim
da paralisação. Segundo César Barreira, sociólogo e coordenador do Laboratório de
Estudos da Violência da Universidade Federal do Ceará, “a ausência de
policiamento leva diretamente a um aumento das taxas de roubos e assaltos”. E a
pandemia contribuiu com essa ausência: “Nós tivemos uma sequência muito negativa
nessa situação, pois tivemos o motim e logo em seguida a pandemia... Ou os
policiais foram deslocados para outras ações ou os policiais ficaram infectados
com o vírus”, disse o professor. A diminuição considerável do policiamento
ostensivo  — seja devido à paralisação, seja devido à pandemia — levou a números de
crimes bem altos em fevereiro e março.

Já outros crimes não apresentaram tanto crescimento. Os **furtos**, por exemplo,
apresentaram taxas pequenas de mudança. Em fevereiro, a greve ilegal dos policiais
levou as pessoas a ficar em casa e comércios a fecharem. E dado que
furtos geralmente ocorrem quando há alguém na rua para ser furtado, houve uma
queda leve desse tipo de crime. A pandemia prolongou essa situação e as taxas de
furto continuaram baixas até junho de 2020, quando a primeira onda do vírus
começou a diminuir.

Segundo Barreira, contudo, a pandemia trouxe uma mudança na dinâmica dos furtos
que os dados não capturam muito bem. O professor afirma que houve uma mudança no
_ethos_ de facções dominantes do crime local. Antes da pandemia, os grupos
criminosos que dominavam certas regiões não permitiam roubos e furtos. Porém,
isso mudou: “nessa época da pandemia, em função até da não circulação das
pessoas, começou a ser permitido”.  Passou a haver maior leniência das facções
com crimes menores para “compensar” a falta de rendimento advindo dos crimes
realizados anteriormente nas regiões mais centrais da cidade.

Enquanto isso, os **Crimes Violentos Letais Intencionais (CVLIs)** — categoria
que inclui o homicídio doloso, lesão corporal seguida de morte e latrocínios —
aumentaram muito no mês da paralisação. No entanto, essa alta se sustentou durante os
próximos meses, o que enfraquece a hipótese de que o motim tenha sido
responsável por este aumento.

```{r}
cvli = ceara_data %>%
  filter(area <= 10 & crime_big == 'cvli') %>%
  filter(year >= 2018) %>%
  group_by(year, month, crime_big) %>%
  summarize(value = sum(value)) %>%
  mutate(ym = forcats::fct_reorder(paste0(str_pad(month, 2, pad = '0'), '/\n', year), year)) %>%
  mutate(period = case_when(
    year == 2020 & month == 2 ~ 'Greve',
    T ~ 'Sem Greve'
  ))

ggplot(cvli, aes(x = ym, y = value, fill = period)) +
  labs(title = 'Crimes Violentos Letais Intencionais em Fortaleza, 2018-2020',
       caption = 'Fonte: SSPDS-CE') +
  geom_col() +
  scale_fill_manual(values = c(pg_orange, pg_green)) +
  theme_pindograma() +
  scale_x_discrete(labels = function(x) word(x, 1, sep = '/'), name = '') +
  ylab('') +
  theme(axis.text.x = element_text(size = 10), axis.text.y = element_text(size = 12)) +
  theme(legend.position = 'none')
```

Segundo Barreira, “é importante ressaltar que não houve nenhuma alteração com
relação a esse tipo de crime”. Diferente de roubos e furtos, que são fortemente
afetados por mudanças no policiamento e esvaziamento das ruas, Barreira afirma
que os homicídios seguem uma lógica própria e que “a disputa de território entre
facções é o grande explicador dos aumentos de taxas de homicídio”.

Após o racha entre o Primeiro Comando da Capital (PCC) e o Comando Vermelho (CV)
[em
2016](https://brasil.elpais.com/brasil/2016/10/17/politica/1476734977_178370.html),
que teve repercussões nacionais no mundo do crime, Fortaleza começou a ter mais
conflitos. Atualmente, o estado do Ceará está sendo
[disputado](https://tab.uol.com.br/noticias/redacao/2020/03/08/no-ceara-machismo-das-faccoes-mata-as-mulheres-sem-do.htm)
por dois grupos: a aliança entre a Família do Norte (FDN) e o CV, que tentam
controlar o litoral do estado; e o grupo rival composto pelo PCC e pelos
Guardiões Do Estado (GDE), a facção cearense [mais
poderosa](https://diariodonordeste.verdesmares.com.br/seguranca/gde-tem-mais-de-25-mil-membros-e-domina-maioria-dos-bairros-de-fortaleza-diz-pc-1.3034221).
Barreira afirma que "logo que se inicia a pandemia, há um aumento [das disputas
entre facções]. Então, tranquilamente, os [aumentos das] taxas de homicídios vão
decorrer desse fato".

Esses aumentos afetaram particularmente as regiões de Vila Velha e Barra do
Ceará, no noroeste da cidade, entre abril e junho de 2020. Ambas estão na área
de segurança 8, que é adjacente a uma área
[controlada](https://diariodonordeste.verdesmares.com.br/seguranca/homicidios-sao-impulsionados-por-disputa-de-territorios-entre-tres-faccoes-criminosas-em-fortaleza-1.3057851)
pelo CV. Já em maio, a região de Granja Lisboa, na AIS 2, mostrou um aumento
considerável no número de CVLIs. Esse fenômeno pode ser explicado pelo fato que
a AIS 2 [tem presença
tanto](https://diariodonordeste.verdesmares.com.br/seguranca/homicidios-sao-impulsionados-por-disputa-de-territorios-entre-tres-faccoes-criminosas-em-fortaleza-1.3057851)
do PCC, GDE e do CV.

##### A politização das paralisações e da segurança pública

Diversas paralisações policiais que ocorreram nos últimos anos, principalmente desde
2013, contribuíram para desestabilizar governos estaduais e se tornaram eventos
políticos importantes para a consolidação do bolsonarismo. Barreira, que observa
a presença de policiais na política desde 1999, afirma que "as pessoas não se
apresentavam na política como policiais, elas negavam as suas patentes".
Atualmente, a situação se inverteu.

O caso do motim no Ceará é um bom exemplo de como a politização das forças
policiais está afetando a vida das pessoas e as dinâmicas do crime, além de ser
uma [força
eleitoral](https://pindograma.com.br/2021/03/18/vereadores-policiais.html)
significativa. O estado já havia passado por uma série de paralisações relevantes nos
anos 2010 que marcaram o cenário político do estado.

O maior proponente do fenômeno é Capitão Wagner
([PROS](https://pindograma.com.br/2021/01/30/pmbpros.html)), atualmente deputado
federal pelo estado e segundo colocado nas [eleições para prefeito
](https://pindograma.com.br/2020/11/28/fortaleza.html) da capital cearense em
2020. Sua carreira política foi alavancada pelo motim policial em 2011. Como
explica Barreira, "Todo o capital político dele decorre daí, então ele se torna
uma pessoa forte e ímpar nas forças de segurança."

E ele continua [verdadeiro às causas
iniciais](https://mais.opovo.com.br/colunistas/carlosmazza/2020/03/04/capitao-wagner-apresenta-lei-para-anistiar-pms-do-ceara--maia-rejeita-tese.html):
em 2020 tentou passar uma lei no Congresso que garantiria a anistia a todos os
líderes da greve ilegal no Ceará. A paralisação também foi [utilizada por
aliados](https://piaui.folha.uol.com.br/greve-motim-e-chantagem-pelo-poder/) do
presidente da República no Congresso para constranger governadores e adicionar
à retórica bolsonarista.

Recentemente, discutiu-se a possibilidade de um encorajar um motim de PMs no
estado da Bahia, após o policial militar Wesley Goés violentamente atacar seus
colegas em Salvador no dia
[28 de
março](https://www.portalviu.com.br/cidades/o-que-se-sabe-sobre-o-caso-do-pm-morto-apos-atirar-contra-policiais-em-salvador).
Deputados da base do governo como Bia Kicis
([PSL](https://pindograma.com.br/2020/10/29/psl.html)-DF) encorajaram
abertamente um levante policial no estado. O motim não ocorreu, mas foi outro
episódio de consequência da politização das polícias e da lógica bolsonarista
[de se aproveitar do fenômeno
político](https://piaui.folha.uol.com.br/bolsonaro-e-logica-miliciana/) sem
realmente se importar com as péssimas condições de trabalho sofridas por
policiais.

