---
title: "Partidos em números: PSDB"
author: "Fernanda Nunes"
date: "01/11/2020"
output:
  html_fragment:
    self_contained: false
---

```{r setup, include=FALSE}
library(sf)
library(tidyverse)
library(treemapify)
library(ggraph)
library(tidygraph)

load('./data/partidos_em_numeros.Rdata')
source('../theme.R')
pn = function(x) format(round(x, 2), big.mark = '.', decimal.mark = ',', nsmall = 0, digits = 2)

party <- "PSDB"
cor <- filter(party_palette, party_name == party)$party_color
cor_continua <- "Blues"
knitr::opts_chunk$set(echo = FALSE)
knitr::opts_chunk$set(message = FALSE)
knitr::opts_chunk$set(warning = FALSE)
```

A série **Partidos em Números** continua com a terceira maior legenda do país em número de filiados, que historicamente teve uma das maiores presenças na Câmara e elegeu o único presidente em primeiro turno desde a redemocratização, o Partido da Social Democracia Brasileira.

---

#### Eleições 2020

```{r, fig.height=7, fig.width=9}
prefeito <- cand20 %>%
  filter(PARTIDO == party, CARGO == "PREFEITO") %>% 
  right_join(geoloc_cities, by = c("UF", "MUNICIPIO")) %>% 
  mutate(candidatos = ifelse(is.na(CARGO), 0, 1)) %>% 
  distinct(UF, MUNICIPIO, .keep_all = T)

ggplot()+
  geom_sf(data = prefeito,
          aes(geometry = geom, fill = factor(candidatos, levels = c(1,0))),
          lwd = 0)+
  geom_sf(data = geoloc_states, aes(geometry = geom),fill = NA, lwd = .25)+
  scale_fill_manual(values = c(cor, "grey90"))+
  labs(
    caption = "Fonte: TSE",
    title = str_c(party, "Municípios com candidato a\nprefeito pelo partido em 2020",
                  sep = " - ")
  )+
  theme_pindograma()+
  theme(
    axis.line.x = element_blank(),
    axis.text = element_blank(),
    axis.ticks = element_blank(),
    axis.title = element_blank(),
    legend.position = "none",
    panel.background = element_blank()
  )

```

O PSDB lançou candidaturas a prefeito em 1.268 municípios pelo país, com destaque para São Paulo e Mato Grosso do Sul. O partido aparece com mais força nas regiões Sul e Sudeste, mas também tem presença relevante nas regiões Centro Oeste e Norte do Brasil.

```{r, fig.height=6, fig.width=9}
edges_l <- coligacoes %>%
  filter(PARTIDO == party) %>% 
  left_join(nodes, by = c("PARTIDO"="value")) %>% 
  rename(from = id, weight = n) %>% 
  left_join(nodes, by = c("LEGENDA"="value")) %>% 
  rename(to = id) %>% select(from, to, weight)

leader <- tbl_graph(nodes = nodes, edges = edges_l, directed = TRUE) %>% 
  mutate(
    degree = ifelse(value == party,
                    centrality_degree(weights = edges_l$weight, mode = "out"),
                    centrality_degree(weights = edges_l$weight, mode = "in")
                    ) 
  )

ggraph(leader, layout = "star", center = filter(nodes, value == party)$id) +
  geom_edge_link(aes(width = weight), alpha = 0.6, color = cor) + 
  scale_edge_width(range = c(0.2, 6))+
  geom_node_point(aes(color = value, size = degree)) +
  scale_color_manual(values = nodes$party_color, guide = F) +
  geom_node_text(
    aes(label = ifelse(value==party, "", value)),
    nudge_y = .12,
    family = "Fantasque",
    fontface = "bold",
    size = 4,
    color = "grey10"
   )+
  scale_size(range = c(1, 30), guide = F)+
  labs(
    caption = "Fonte: TSE",
    title = str_c("Coligações nas eleições municipais de 2020 lideradas pelo", party,
                  sep = " "),
    edge_width = "Número de coligações"
  )+
  theme_pindograma()+
  theme(
    text = element_text(family = "Fantasque"),
    axis.line.x = element_blank(),
    axis.title.x = element_blank(),
    axis.title.y = element_blank(),
    axis.ticks.x = element_blank(), 
    axis.ticks.y = element_blank(), 
    axis.text.x = element_blank(), 
    axis.text.y = element_blank(),
    panel.background = element_blank(),
    legend.position = "bottom"
    )

```

Das 1.268 candidaturas para prefeituras que lidera, o PSDB formou alianças em 1.015 delas, principalmente com partidos de centro e direita: DEM, MDB, PP e PSD.

```{r, fig.height=6, fig.width=9}
edges_f <- coligacoes %>%
  filter(LEGENDA == party) %>% 
  left_join(nodes, by = c("PARTIDO"="value")) %>% 
  rename(from = id, weight = n) %>% 
  left_join(nodes, by = c("LEGENDA"="value")) %>% 
  rename(to = id) %>% select(from, to, weight)

follower <- tbl_graph(nodes = nodes, edges = edges_f, directed = TRUE) %>% 
  mutate(
    degree = ifelse(value == party,
                    centrality_degree(weights = edges_f$weight, mode = "in"),
                    centrality_degree(weights = edges_f$weight, mode = "out")
                    ) 
  )

ggraph(follower, layout = "star", center = filter(nodes, value == party)$id) +
  geom_edge_link(aes(width = weight), alpha = 0.6, color = cor) + 
  scale_edge_width(range = c(0.2, 6))+
  geom_node_point(aes(color = value, size = degree)) +
  scale_color_manual(values = nodes$party_color, guide = F) +
  geom_node_text(
    aes(label = ifelse(value==party, "", value)),
    nudge_y = .12,
    family = "Fantasque",
    fontface = "bold",
    size = 4,
    color = "grey10"
   )+
  scale_size(range = c(1, 30), guide = F)+
  labs(
    caption = "Fonte: TSE",
    title = str_c("Coligações nas eleições municipais de 2020 lideradas\npor outros partidos e integradas pelo", party,
                  sep = " "),
    edge_width = "Número de coligações"
  )+
  theme_pindograma()+
  theme(
    text = element_text(family = "Fantasque"),
    axis.line.x = element_blank(),
    axis.title.x = element_blank(),
    axis.title.y = element_blank(),
    axis.ticks.x = element_blank(), 
    axis.ticks.y = element_blank(), 
    axis.text.x = element_blank(), 
    axis.text.y = element_blank(),
    panel.background = element_blank(),
    legend.position = "bottom"
    )

```

Nas eleições de 2020, o partido apoiou 1.757 candidatos de outras agremiações; ou seja, no total o PSDB participa de pleitos em 3.025 municípios. Entre os 26 partidos que têm apoio tucano, novamente se destacam MDB, DEM, PP e PSD. Partidos de esquerda aparecem em menor quantidade.

```{r, fig.height=7, fig.width=9}
vereador <- cand20 %>%
  filter(PARTIDO == party, CARGO == "VEREADOR") %>% 
  group_by(UF, MUNICIPIO) %>% mutate(n = n()) %>% ungroup() %>% 
  right_join(geoloc_cities, by = c("UF", "MUNICIPIO")) %>% 
  mutate(candidatos = ifelse(is.na(CARGO), 0, n)) %>% 
  distinct(UF, MUNICIPIO, .keep_all = T)

ggplot()+
  geom_sf(data = vereador,
          aes(geometry = geom, fill = n),
          lwd = 0)+
  geom_sf(data = geoloc_states, aes(geometry = geom),fill = NA, lwd=.25)+
  scale_fill_fermenter(
    breaks = c(5,10,20,30),
    palette = cor_continua, direction = 1
    )+
  labs(
    caption = "Fonte: TSE",
    title = str_c(party, "Candidatos a vereador por município em 2020",
                  sep = " - "),
    fill =  "Candidatos"
  )+
  theme_pindograma()+
  theme(
    axis.line.x = element_blank(),
    axis.text = element_blank(),
    axis.ticks = element_blank(),
    axis.title = element_blank(),
    panel.background = element_blank()
  )
```
Candidatos e candidatas do PSDB estão presentes em maior concentração no Mato Grosso do Sul, São Paulo e Pará. Fora desses estados, também há presença forte do partido nos outros estados do Sudeste e no Centro Oeste. O Nordeste é a região com menor concentração de candidatos do partido.

```{r, fig.height=6, fig.width=9}
perfil <- cand20 %>%
  filter(PARTIDO == party) %>% 
  group_by(RACA, GENERO) %>% summarize(n = n()) %>%
  mutate(GENERO = ifelse(GENERO == "FEMININO", "Mulheres", "Homens"))

ggplot(perfil, aes(area = n, subgroup = GENERO, fill = RACA), layout = "srow")+
  geom_treemap(lwd = 3)+
  geom_treemap_subgroup_border(lwd = 6, colour = "white")+
  geom_treemap_subgroup_text(
    colour = "white",
    family = "Fantasque",
    place = "bottom",
    fontface = "bold",
    grow = FALSE,
    size = 22
  )+
  labs(
    caption = "Fonte: TSE",
    title = str_c(party, "Composição de sexo e raça dos candidatos em 2020",
                  sep = " - "),
    subtitle = "Área dos retângulos é proporcional à quantidade de candidatos",
    fill =  "Autodeclaração\nde cor ou raça"
  )+
  scale_fill_manual(
    values = c(pg_dark_gray, pg_green, pg_yellow, pg_blue, pg_orange, pg_light_gray),
    labels = c("Amarela", "Branca", "Indígena", "Parda", "Preta", "Sem informação")
    )+
  theme_pindograma()+
  theme(axis.line.x = element_blank())

```

Mais de dois terços do total de candidatos do PSDB é masculina (66,75%), e pouco mais da metade, 55,62%, é composta por homens e mulheres brancos. A composição é [similar a do MDB](https://pindograma.com.br/2020/10/21/mdb.html). 

---

#### Financiamento

```{r, fig.height=6, fig.width=9}
fundo <- fundo_partidario %>% filter(PARTIDO == party)
ggplot(fundo, aes(factor(ANO), VALOR_CORRIGIDO))+
  geom_col(fill = cor)+
  scale_y_continuous(
    labels = scales::label_number_si(
      prefix = "R$", big.mark = ".", decimal.mark = ","
      )
    )+
  geom_line(aes(y = 750000000*PROPORCAO), group = 1, color = pg_dark_gray, size = 1.5)+
  geom_point(aes(y = 750000000*PROPORCAO), color = pg_dark_gray, size = 2)+
  coord_cartesian(ylim = c(0, 150000000))+
  geom_text(
    aes(
      y = 750000000*PROPORCAO,
      label = scales::percent(
      PROPORCAO, accuracy = 0.1, big.mark = ".", decimal.mark = ","
      )),
    color = "grey20",
    family = "Fantasque",
    fontface = "bold",
    vjust = -1.5
    )+
  labs(
    caption = "Fonte: TSE",
    title = str_c(party,"Fundo partidário (2008-2019)",
                  sep = " - "),
    subtitle = "Linha cinza representa a proporção do valor total distribuído no ano
Valores em milhões de reais, corrigidos pela inflação"
  )+
  theme_pindograma()+
  theme(
    axis.text.x = element_text(size = 12),
    axis.text.y = element_text(size = 12),
    axis.title.x = element_blank(),
    plot.subtitle = element_text(hjust = .5),
    axis.title.y = element_blank()
  )
```

Devido ao seu tamanho, o PSDB recebeu quantias significativas do Fundo Partidário desde 2008. Em 2015, a verba destinada ao Fundo Partidário foi triplicada, o que explica o um aumento significativo na verba recebida pelo PSDB  -- a diferença entre deputados eleitos em 2010 e 2014 foi de apenas um, de 53 para 54.  Em 2018, no entanto, o partido perdeu força, o que reflete o crescimento de partidos antes inexpressivos como o [PSL](https://pindograma.com.br/2020/10/29/psl.html) e a consequente distribuição de maiores fundos a eles em detrimento de partidos tradicionais como o PSDB.

Em 2020, o PSDB também recebeu R$130.452.061,58 do Fundo Eleitoral.

#### Filiados

```{r, fig.height=6, fig.width=9}
filiados <- filiacoes_total %>% filter(PARTIDO == party)
ggplot(filiados, aes(DATA, n, group = 1))+
  geom_line(color = cor, size = 1.5)+
  geom_point(color = cor, size = 2)+
  coord_cartesian(ylim = c(1250000, 1500000))+
  scale_y_continuous(
    labels = scales::label_number_si(accuracy = 0.01, decimal.mark = ",")
  )+
  labs(
    title = str_c(party,"Número de filiados (2010 - 2019)",
                  sep = " - "),
    caption = "Fonte: TSE",
    subtitle = "Valores em milhões de filiados"
  )+
  theme_pindograma()+
  theme(
    axis.title.y = element_blank(),
    axis.title.x = element_blank() 
  )
```

O PSDB conta com o terceiro maior número de filiados entre todos os partidos do país -- no final de 2018, eram 1.461.364.

```{r, fig.height=6, fig.width=9}
idade_filiados <- filiacoes_idade %>% filter(PARTIDO == party) %>% 
  group_by(DATA) %>% mutate(total = sum(n), prop = n/total) %>% ungroup()
order_age <- c("16 a 24 anos", "25 a 34 anos","35 a 44 anos", "45 a 59 anos",
               "60 a 69 anos", "70 anos ou mais") %>% rev()

ggplot(idade_filiados,
       aes(DATA, prop, fill = factor(FAIXA,levels = order_age)))+
  scale_fill_manual(
    values = c(pg_orange, pg_blue, pg_green, 
               pg_yellow, pg_light_gray, "#F4Ac90")
    )+
  geom_area(stat="identity")+
  labs(
    fill = "Faixa etária",
    caption = "Fonte: TSE",
    title = str_c(party,"Composição etária dos filiados (2010 - 2019)",
                  sep = " - ")
  )+
  coord_cartesian(xlim = c(as.Date("2010-10-01"), as.Date("2018-12-01")))+
  theme_pindograma()+
  theme(axis.ticks.y = element_blank(),
        axis.text.y = element_blank(),
        axis.title.x = element_blank(),
        axis.title.y = element_blank(),
        legend.position = "bottom",
        legend.title = element_blank(),
        legend.text = element_text(size = 12),
        panel.background = element_blank())

```

Há uma tendência de envelhecimento do PSDB comum a todos os grandes partidos do Brasil. Como o gráfico indica, os jovens tucanos são uma parcela pequena dos filiados. 

```{r, fig.height=6, fig.width=9}
sexo_filiados <- sexo %>% filter(PARTIDO == party)

ggplot(sexo_filiados, aes(factor(ANO), PROP_F_DEC, group = 1))+
  geom_col(fill = cor)+
  geom_text(
    aes(label = scales::percent(PROP_F_DEC, accuracy = 0.1, decimal.mark = ",")),
    vjust = 2,
    family = "Fantasque",
    size = 5
    )+
  theme_pindograma()+
  labs(
    caption = "Fonte: TSE",
    title = str_c(party,"Proporção de mulheres filiadas (2008 - 2020)",
                  sep = " - ")
    )+
  coord_cartesian(ylim = c(.4,.48))+
  theme(
    axis.text.y = element_blank(),
    axis.title.y = element_blank(),
    axis.ticks.y = element_blank(),
    axis.title.x = element_blank()
    )
```

O PSDB se tornou mais feminino ao longo dos anos, assim como grande parte das legendas políticas brasileiras. Nos últimos 12 anos, o maior salto de mulheres filiadas foi de 2018 para 2020. No entanto, as mulheres ainda são minoria.

```{r, fig.height=7, fig.width=9}
estado_filiados <- filiacao_estados %>% filter(PARTIDO == party) %>% 
  right_join(geoloc_states, by = 'UF')
ggplot(data = estado_filiados, aes(geometry = geom))+
  geom_sf(
          aes(fill = PROP_100K)
          )+
  scale_fill_fermenter(
    breaks = c(700, 1000, 1300, 1600),
    palette = cor_continua, direction = 1
    )+
  labs(
    caption = "Fonte: TSE",
    title = str_c(party, "Filiados a cada 100 mil eleitores por estado",
                  sep = " - "),
    fill = ""
  )+
  theme_pindograma()+
  theme(
    axis.line.x = element_blank(),
    axis.text = element_blank(),
    axis.ticks = element_blank(),
    axis.title = element_blank(),
    panel.background = element_blank()
  )

```

Santa Catarina tem a maior concentração de filiados ao partido, com 1.970 tucanos a cada 100 mil eleitores. O estado é seguido por Tocantins e Mato Grosso do Sul. Em números absolutos, São Paulo é o estado com mais filiados ao PSDB, 301.298, mas por ser um estado populoso, a concentração no estado é mais baixa, de 950 filiados a cada 100 mil eleitores.

#### Resultados em 2018

```{r, fig.height=7, fig.width=9}
depest <- eleicoes18 %>%
  filter(PARTIDO == party, CARGO == "DEPUTADO ESTADUAL") %>%
  group_by(UF) %>% mutate(n = n()) %>% ungroup() %>% 
  mutate(prop = n/BANCADA) %>% 
  right_join(geoloc_states, by = 'UF') %>% 
  mutate(eleitos = ifelse(is.na(CARGO), 0, prop)) %>% 
  distinct(UF, .keep_all = T)

ggplot(depest, aes(fill = prop))+
  geom_sf(aes(geometry = geom), lwd = .5)+
  scale_fill_fermenter(
    palette = cor_continua, direction = 1,
    labels = scales::percent_format(accuracy = 1)
    )+
  labs(
    caption = "Fonte: TSE",
    title = str_c(party, "Tamanho da bancada no legislativo estadual\nEleição 2018",
                  sep = " - "),
    fill =  "Porcentagem da\nassembleia estadual"
  )+
  theme_pindograma()+
  theme(
    axis.line.x = element_blank(),
    axis.text = element_blank(),
    axis.ticks = element_blank(),
    axis.title = element_blank(),
    panel.background = element_blank()
  )
```

O Mato Grosso do Sul elegeu a maior bancada legislativa estadual do PSDB, proporcionalmente ao total de representantes na sua assembleia estadual. Em seguida, vêm Pará e Goiás. Em São Paulo, 10% dos deputados estaduais são do PSDB, porcentagem parecida com o número na maioria dos estados do Sul e Sudeste. 

```{r, fig.height=7, fig.width=9}
depfed <- eleicoes18 %>%
  filter(PARTIDO == party, CARGO == "DEPUTADO FEDERAL") %>%
  group_by(UF) %>% mutate(n = n()) %>% ungroup() %>% 
  mutate(prop = n/BANCADA) %>% 
  right_join(geoloc_states, by = 'UF') %>% 
  mutate(eleitos = ifelse(is.na(CARGO), 0, prop)) %>% 
  distinct(UF, .keep_all = T)

ggplot(depfed, aes(fill = prop))+
  geom_sf(aes(geometry = geom), lwd = .5)+
  scale_fill_fermenter(
    labels = scales::percent_format(accuracy = 1),
    palette = cor_continua, direction = 1
    )+
  labs(
    caption = "Fonte: TSE",
    title = str_c(party, "Proporção dos deputados federais\neleitos por estado em 2018",
                  sep = " - "),
    fill = "Porcentagem dos\ndeputados do estado"
  )+
  theme_pindograma()+
  theme(
    axis.line.x = element_blank(),
    axis.text = element_blank(),
    axis.ticks = element_blank(),
    axis.title = element_blank(),
    panel.background = element_blank()
  )
```

A Paraíba e Mato Grosso do Sul elegeram a maior proporção de deputados federais do PSDB, ambos com 25%. O partido conquistou um total de 29 deputados, a maior parte no Sudeste (11), seguido pelo Norte e Nordeste, ambas elegendo 6 deputados para a Câmara.

```{r, fig.height=7, fig.width=9}
senadores <- eleicoes18 %>%
  filter(PARTIDO == party, CARGO == "SENADOR") %>%
  group_by(UF) %>% mutate(n = n()) %>% ungroup() %>% 
  right_join(geoloc_states, by = 'UF') %>% 
  mutate(eleitos = ifelse(is.na(CARGO), 0, n)) %>% 
  distinct(UF, .keep_all = T)

ggplot(senadores, aes(fill = factor(eleitos, levels = c(2,1,0))))+
  geom_sf(aes(geometry = geom), lwd = .5)+
  scale_fill_manual(
    values = c("#09519C", "#3282BD", "grey90"),
    )+
  labs(
    caption = "Fonte: TSE",
    title = str_c(party,"Senadores eleitos em 2014 ou 2018",
                  sep = " - "),
    fill = ""
  )+
  theme_pindograma()+
  theme(
    axis.line.x = element_blank(),
    axis.text = element_blank(),
    axis.ticks = element_blank(),
    axis.title.x = element_blank(),
    axis.title.y = element_blank(),
    panel.background = element_blank()
  )
```

Nas últimas duas eleições, o PSDB elegeu um total de 8 senadores -- 4 em 2018 e 4 em 2014. Na sessão legislativa mais recente, o partido tem 8 senadores, 3 a menos que a anterior. Desses, 2 vêm de São Paulo: José Serra e Mara Gabrilli. Além do PSDB em São Paulo, apenas o PSD elegeu 2 senadores em um mesmo estado, na Bahia.

```{r, fig.height=7, fig.width=9}
governadores <- eleicoes18 %>%
  filter(PARTIDO == party, CARGO == "GOVERNADOR") %>%
  right_join(geoloc_states, by = 'UF') %>% 
  mutate(dummy_gov = ifelse(is.na(CARGO), 0, 1))

ggplot(governadores, aes(fill = factor(dummy_gov, levels = c(1, 0))))+
  geom_sf(aes(geometry = geom), lwd = .5)+
  scale_fill_manual(values = c(cor, "grey90"))+
  annotate('text', label = 'João Dória Jr.',
           family = 'Fantasque', color = "grey10",
           x = -42, y = -29, size = 3.5)+
  annotate('curve', curvature = .15, x = -42,
           xend = -46.5, y = -28, yend = -24.5,
           arrow = arrow(angle = 20, length = unit(.2, "cm")), size = .7,
           color = "grey30")+
  annotate('text', label = 'Reinaldo Azambuja',
           family = 'Fantasque', color = "grey10",
           x = -67, y = -17, size = 3.5)+
  annotate('curve', curvature = .15, x = -67,
           xend = -59, y = -18.5, yend = -20.5,
           arrow = arrow(angle = 20, length = unit(.2, "cm")), size = .7,
           color = "grey30")+
  annotate('text', label = 'Eduardo Leite',
           family = 'Fantasque', color = "grey10",
           x = -64, y = -28, size = 3.5)+
  annotate('curve', curvature = .15, x = -64,
           xend = -58, y = -29.5, yend = -31.5,
           arrow = arrow(angle = 20, length = unit(.2, "cm")), size = .7,
           color = "grey30")+
  labs(
    caption = "Fonte: TSE",
    title = str_c(party,"Governadores eleitos em 2018",
                  sep = " - ")
  )+
  theme_pindograma()+
  theme(
    axis.line.x = element_blank(),
    axis.text = element_blank(),
    axis.ticks = element_blank(),
    axis.title.x = element_blank(),
    axis.title.y = element_blank(),
    panel.background = element_blank(),
    legend.position = "none"
  )
```

Em 2018, o PSDB elegeu apenas 3 governadores, de 6 candidatos participando de pleitos. Foi o [pior desempenho do partido em eleições para governador](https://noticias.uol.com.br/politica/eleicoes/2018/noticias/2018/10/28/psdb-tem-o-menor-numero-de-governadores-eleitos-desde-1990.htm) desde 1990.

---

#### História

O surgimento do Partido da Social Democracia Brasileira remonta à Constituição Federal de 1988. Foi fundado neste mesmo ano por membros dissidentes do Movimento Democrático Brasileiro.

As discordâncias surgiram durante a Assembleia Constituinte, com a formação de duas correntes dentro do [MDB](https://pindograma.com.br/2020/10/21/mdb.html): a dominante apoiava o então governador paulista Orestes Quércia e outra apoiava Newton Cardoso, governador mineiro na época. Além disso, havia discordância em relação ao modelo de governo que seria adotado, presidencial ou parlamentarista. Os membros que viriam a fundar o PSDB apoiavam o parlamentarismo e eram “anti-quercistas”. Entre seus fundadores, 

estavam Mário Covas, Fernando Henrique Cardoso, Franco Montoro e José Richa. Atualmente, abriga nomes como José Serra, Aécio Neves, Geraldo Alckmin e João Dória Jr.

No seu programa original, elaborado em 1988, o partido indicava que pretendia unir diferentes correntes ideológicas, sinalizando um alinhamento de centro, apesar de defender a social-democracia, ideologia de esquerda.

Além disso, em 1998 também foi definido que o símbolo do PSDB seria um tucano, sugerido por representantes de Minas Gerais, o que deu origem à alcunha para os membros do partido. A ave, no entanto, foi retirada do mais novo logotipo da legenda.

Na sua primeira eleição em 1990 o partido elegeu 37 deputados federais e 7 senadores e continuou a crescer nos anos 1990. Em 1997, contava com a segunda maior bancada na Câmara. 

Em 1994, Fernando Henrique Cardoso foi eleito presidente pelo partido, o único em primeiro turno desde a redemocratização. O sociólogo, que fora Ministro da Fazenda durante a criação do Plano Real, depois seria o primeiro presidente a ser reeleito no país em 1998, novamente no primeiro turno. Seus governos foram marcados por privatizações de empresas estatais, controle da inflação e expansão de programas sociais, com a criação dos programas que deram origem ao Bolsa Família. Apesar de não voltarem à presidência, candidatos do PSDB ficaram em segundo lugar em todas as eleições presidenciais entre 2002 e 2014, demonstrando sua força política. 

O partido tem forte presença em São Paulo e Minas Gerais. Paulistas elegeram governadores tucanos nas últimas 7 eleições — o primeiro foi Mário Covas, em 1994, após 3 mandatos seguidos do MDB; o mais recente foi João Dória Jr., atual ocupante do cargo. Já os mineiros tiveram 4 mandatos de governadores do PSDB desde 1994.

Os tucanos foram o principal partido de oposição durante todo o governo do PT, começando pelo primeiro mandato de Lula (PT). Na época, o PSDB ganhou força com a fragilização do partido governista nas eleições de 2006 após o escândalo do mensalão. O PSDB continuou na liderança da oposição aos petistas no segundo mandato de Lula e nos governos de Dilma, porém desde 2010 sua bancada vinha encolhendo no Congresso. Em 2016, o PSDB teve um bom desempenho nas eleições municipais e foi parte importante da articulação do impedimento, que acabou com o domínio de seus principais rivais no executivo (que perdurava desde a saída de FHC do Alvorada). 

Em 2018, no entanto, o partido perdeu força: por mais que tenham sido os principais opositores aos governos petistas, os tucanos não conseguiram preencher o espaço deixado pelo enfraquecimento do PT, dividindo poder com antigos coadjuvantes, como o [PSL](https://pindograma.com.br/2020/10/29/psl.html). Na presidência, por exemplo, o PSDB teve o pior desempenho de sua história, com Geraldo Alckmin terminando em quarto lugar com menos de 5% dos votos válidos. O partido foi afetado pelo crescente  sentimento anti-político no país e marcado por escândalos de corrupção envolvendo alguns de seus mais importantes membros.

---

**Dados utilizados na matéria**: Filiados a partidos (Tribunal Superior
Eleitoral); Resultados eleições 2018 (TSE/Cepespdata); Candidatos eleições 2020
(TSE); IGPM (cortesia de Fernando Meireles, pacote deflateBR).

**Contribuiu com dados**: Antonio Piltcher.

**Créditos da imagem**: Marcos Oliveira/Agência Senado.

Para reproduzir os números citados, o código e os dados podem ser encontrados
[aqui][1].

[1]: https://github.com/pindograma/materias/blob/master/2020-11-01-psdb/psdb.Rmd

