---
title: "joao-drogas"
author: "Daniel Ferreira"
date: "3/2/2021"
output:
  html_fragment:
    self_contained: false
---

```{r setup, include=FALSE}
library(tidyverse)
library(lubridate)

source('~/pindograma/materias/theme.R')

knitr::opts_chunk$set(echo = FALSE)
knitr::opts_chunk$set(message = FALSE)
knitr::opts_chunk$set(warning = FALSE)

pn = function(x) format(round(x, 2), big.mark = '.', decimal.mark = ',', nsmall = 0, digits = 2)
```

Com a recente decisão do Ministro do Supremo Tribunal Federal Edson Fachin, o
ex-presidente Luiz Inácio Lula da Silva recuperou seus direitos políticos. A
possibilidade do retorno de Lula às eleições presidenciais em 2022 disparou uma
discussão nacional sobre seu efeito no debate político, seu legado como
presidente e suas chances eleitorais.

Mas como estava a popularidade de Lula em diferentes momentos da história
recente? O _Pindograma_ compilou pesquisas de opinião dos últimos anos para
entender a popularidade e a impopularidade de Lula.

Durante seu tempo no governo, a popularidade de Lula permaneceu alta. No seu
pior momento, quando o escândalo do mensalão estourou com as denúncias do
deputado Roberto Jefferson, 53% dos brasileiros diziam "confiar" em Lula, de
acordo com uma [pesquisa
Ibope](https://www1.folha.uol.com.br/fsp/brasil/fc2007200517.htm). Logo antes
de se despedir do Palácio do Planalto, de acordo com outra [pesquisa
Ibope](http://g1.globo.com/politica/noticia/2010/12/popularidade-de-lula-bate-recorde-e-chega-87-diz-ibope.html),
Lula alcançou um recorde de 87% de aprovação.

Fora do poder, a rejeição ao ex-presidente cresceu. Antes da crise econômica no
segundo mandato de Dilma Rousseff, a rejeição de Lula era estável, em torno de
30%. Mas na época em que a
[reprovação](http://g1.globo.com/politica/noticia/2015/12/governo-dilma-tem-aprovacao-de-9-e-reprovacao-de-70-diz-ibope.html)
ao governo de Dilma chegava a 70%, **a rejeição de Lula chegou a 51%**.

```{r}
lula = read_delim('rejeicao.csv', ',', locale = locale(decimal_mark = ',')) %>%
  mutate(month = as.numeric(word(Data, 1, sep = '/')),
         year = as.numeric(word(Data, 2, sep = '/'))) %>%
  mutate(semester = ifelse(month <= 6, 1, 7),
         date = make_date(year, semester, 1)) %>%
  group_by(date) %>%
  summarize(rejection = mean(`Rejeição do Lula`)/100)

ggplot(lula, aes(x = date, y = rejection)) +
  geom_line(group = 1, size = 1.5, color = pg_blue) +
  geom_point(size = 3.5, color = pg_orange) +
  geom_vline(xintercept = make_date(2016, 1, 1), linetype = 'dashed', color = pg_dark_gray) +
  geom_text(aes(x = make_date(2016, 1, 1), label="\nImpeachment de Dilma", y=0.365), colour=pg_dark_gray, angle=90, text=element_text(size=9), family = 'Fantasque') +
  geom_vline(xintercept = make_date(2018, 1, 1), linetype = 'dashed', color = pg_dark_gray) +
  geom_text(aes(x = make_date(2018, 1, 1), label="\nPrisão de Lula", y=0.47), colour=pg_dark_gray, angle=90, text=element_text(size=9), family = 'Fantasque') +
  scale_x_date(breaks = c(ymd('2014-01-01'), ymd('2015-07-01'), ymd('2016-01-01'), ymd('2016-07-01'),
                          ymd('2017-01-01'), ymd('2017-07-01'), ymd('2018-01-01'), ymd('2018-07-01'),
                          ymd('2021-01-01')),
               labels = function(x) paste0(ifelse(month(x) == 7, 2, 1), 'º s\n', year(x)),
               name = '') +
  scale_y_continuous(labels = scales::percent_format(accuracy = 1), name = '') +
  labs(title = 'Eleitores que não votariam em Lula "de jeito nenhum"', subtitle = 'Média de pesquisas de opinião nacionais por semestre, 2014-2021',
       caption = 'Fonte: Ibope/Ipec e Datafolha via Cesop/Unicamp; DataPoder360.\nPesquisas tabuladas pelo Pindograma.') +
  theme_pindograma() +
  theme(axis.text.x = element_text(size = 10))
```

Desde o impeachment, no entanto, a rejeição a Lula vem diminuindo. A [mais
recente pesquisa Ipec][1] (ex-Ibope), realizada após a volta dos direitos
políticos do ex-presidente, mostrou que 44% dos brasileiros rejeita o
presidente. 25% de todos os entrevistados eram bolsonaristas convictos que
rejeitavam Lula, enquanto os outros 19% rejeitavam votar tanto em Bolsonaro
quanto no petista.

Ainda assim, não parece que a gestão de Jair Bolsonaro (sem partido) esteja
afetando a popularidade de seu rival. A rejeição a Lula não muda desde as
eleições de 2018.

De toda forma, o ex-presidente sempre foi mais popular que seu partido ou que o
governo de sua sucessora. Segundo uma [pesquisa
Datafolha](https://www.cesop.unicamp.br/por/banco_de_dados/v/3599) de maio de
2014, Lula comandava 52% das intenções de voto em um cenário no qual aparecia
como o candidato do PT. Na mesma pesquisa, a então presidente Dilma Rousseff
alcançava somente 40% de intenção de voto. 58% dos eleitores preferiam Lula
como candidato do PT; apenas 19% preferiam Dilma.

Em 2018, com [base na Lei da Ficha
Limpa](https://g1.globo.com/politica/eleicoes/2018/noticia/2018/08/31/maioria-dos-ministros-do-tse-vota-pela-rejeicao-da-candidatura-de-lula.ghtml),
Lula ficou de fora das eleições presidenciais. No seu lugar, o candidato a vice
do partido, Fernando Haddad, chegou ao segundo turno com 29% dos votos. Mas em
agosto, na última pesquisa Ibope que considerava Lula como o candidato do PT,
Lula tinha 37% das intenções de voto. Segundo dados de duas pesquisas Datafolha
analisadas pelo _Pindograma_, eleitores brancos que pretendiam votar em Lula
parecem ter migrado menos para Haddad do que os pretos e pardos.

---

**Créditos da imagem**: .

Para reproduzir os números e gráficos da matéria, o código pode ser encontrado [aqui][2].

[1]: https://piaui.folha.uol.com.br/variavel-lula-x-variante-bolsonaro/

[2]: https://github.com/pindograma/materias/blob/master/2021-03-24-lula/Lula.Rmd
