---
title: "Partidos em números: Novo e Patriota, a nova direita"
author: "Fernanda Nunes"
date: "10/11/2020"
output:
  html_fragment:
    self_contained: false
---

```{r setup, include=FALSE}
library(sf)
library(tidyverse)
library(treemapify)
library(ggraph)
library(tidygraph)

load('./data/partidos_em_numeros.Rdata')
source('../theme.R')
pn = function(x) format(round(x, 2), big.mark = '.', decimal.mark = ',', nsmall = 0, digits = 2)

dem <- "NOVO"
cor_dem <- filter(party_palette, party_name == dem)$party_color
cor_dem_continua <- "Oranges"
party <- "PATRIOTA"
cor <- filter(party_palette, party_name == party)$party_color
cor_continua <- "Greens"
knitr::opts_chunk$set(echo = FALSE)
knitr::opts_chunk$set(message = FALSE)
knitr::opts_chunk$set(warning = FALSE)
```

Nesta edição da série **Partidos em Números**, o _Pindograma_ traz dois partidos da “nova direita” brasileira. Ambos ganharam destaque nos últimos anos, mas têm diferenças significativas entre si: o Partido Novo e o Patriota.

O Novo é disciplinadamente liberal e foi criado como uma resposta à falta de confiança e [indignação](https://novo.org.br/novo/conheca/) com os partidos mais antigos e com a política partidária de forma geral. Já o Patriota nasceu sem declarar uma [uma ideologia clara](https://www.hojeemdia.com.br/horizontes/mineiro-monta-partido-ecol%C3%B3gico-nacional-com-familiares-1.3008), mas sempre defendeu pautadas alinhadas ao conservadorismo cristão.

Além disso, ambos têm pouca representatividade no Congresso, com poucos deputados e nenhum senador.

---

#### Eleições 2020

```{r, fig.height=7, fig.width=9}
prefeito <- cand20 %>%
  filter(PARTIDO == dem, CARGO == "PREFEITO") %>% 
  right_join(geoloc_cities, by = c("UF", "MUNICIPIO")) %>% 
  mutate(candidatos = ifelse(is.na(CARGO), 0, 1)) %>% 
  distinct(UF, MUNICIPIO, .keep_all = T)
ggplot()+
  geom_sf(data = prefeito,
          aes(geometry = geom, fill = factor(candidatos, levels = c(1,0))),
          lwd = 0)+
  geom_sf(data = geoloc_states, aes(geometry = geom),fill = NA, lwd = .25)+
  scale_fill_manual(values = c(cor_dem, "grey70"))+
  labs(
    caption = "Fonte: TSE",
    title = str_c(dem, "Municípios com candidato a\nprefeito pelo partido em 2020",
                  sep = " - ")
  )+
  theme_pindograma()+
  theme(
    axis.line.x = element_blank(),
    axis.text = element_blank(),
    axis.ticks = element_blank(),
    axis.title = element_blank(),
    legend.position = "none",
    panel.background = element_blank()
  )
```

```{r, fig.height=7, fig.width=9}
prefeito <- cand20 %>%
  filter(PARTIDO == party, CARGO == "PREFEITO") %>% 
  right_join(geoloc_cities, by = c("UF", "MUNICIPIO")) %>% 
  mutate(candidatos = ifelse(is.na(CARGO), 0, 1)) %>% 
  distinct(UF, MUNICIPIO, .keep_all = T)
ggplot()+
  geom_sf(data = prefeito,
          aes(geometry = geom, fill = factor(candidatos, levels = c(1,0))),
          lwd = 0)+
  geom_sf(data = geoloc_states, aes(geometry = geom),fill = NA, lwd = .25)+
  scale_fill_manual(values = c(cor, "grey70"))+
  labs(
    caption = "Fonte: TSE",
    title = str_c(party, "Municípios com candidato a\nprefeito pelo partido em 2020",
                  sep = " - ")
  )+
  theme_pindograma()+
  theme(
    axis.line.x = element_blank(),
    axis.text = element_blank(),
    axis.ticks = element_blank(),
    axis.title = element_blank(),
    legend.position = "none",
    panel.background = element_blank()
  )
```
O Novo está na disputa do executivo municipal em apenas 28 cidades, principalmente em capitais e regiões metropolitanas. A maioria das suas candidaturas estão concentradas no Sudeste e Sul. O partido tem um processo seletivo para selecionar seus candidatos em que [concorreram 471 interessados de 68 cidades](https://valor.globo.com/politica/noticia/2020/02/06/novo-disputara-prefeitura-em-apenas-35-cidades.ghtml).

Esse número muito reduzido contrasta com o Patriota, que tem 427 candidatos a prefeituras em todas as regiões do país, mas. Aparece com menos peso nos estados do Nordeste e com mais frequência em capitais e regiões urbanas.

```{r, fig.height=6, fig.width=9}
edges_l <- coligacoes %>%
  filter(PARTIDO == dem) %>% 
  left_join(nodes, by = c("PARTIDO"="value")) %>% 
  rename(from = id, weight = n) %>% 
  left_join(nodes, by = c("LEGENDA"="value")) %>% 
  rename(to = id) %>% select(from, to, weight)
leader <- tbl_graph(nodes = nodes, edges = edges_l, directed = TRUE) %>% 
  mutate(
    degree = ifelse(value == dem,
                    centrality_degree(weights = edges_l$weight, mode = "out"),
                    centrality_degree(weights = edges_l$weight, mode = "in")
                    ) 
  )
ggraph(leader, layout = "star", center = filter(nodes, value == dem)$id) +
  geom_edge_link(aes(width = weight), alpha = 0.6, color = cor_dem) + 
  scale_edge_width(range = c(0.2, 6))+
  geom_node_point(aes(color = value, size = degree)) +
  scale_color_manual(values = nodes$party_color, guide = F) +
  geom_node_text(
    aes(label = ifelse(value==dem, "", value)),
    nudge_y = .12,
    family = "Fantasque",
    fontface = "bold",
    size = 4,
    color = "grey10"
   )+
  scale_size(range = c(1, 10), guide = F)+
  labs(
    caption = "Fonte: TSE",
    title = str_c("Coligações nas eleições municipais de 2020 lideradas pelo", dem,
                  sep = " "),
    subtitle = "Nenhum outro partido aliou-se a candidato do NOVO",
    edge_width = "Número de coligações"
  )+
  theme_pindograma()+
  theme(
    text = element_text(family = "Fantasque"),
    axis.line.x = element_blank(),
    axis.title.x = element_blank(),
    axis.title.y = element_blank(),
    axis.ticks.x = element_blank(), 
    axis.ticks.y = element_blank(), 
    axis.text.x = element_blank(), 
    axis.text.y = element_blank(),
    panel.background = element_blank(),
    legend.position = "bottom"
    )
```

```{r, fig.height=6, fig.width=9}
edges_l <- coligacoes %>%
  filter(PARTIDO == party) %>% 
  left_join(nodes, by = c("PARTIDO"="value")) %>% 
  rename(from = id, weight = n) %>% 
  left_join(nodes, by = c("LEGENDA"="value")) %>% 
  rename(to = id) %>% select(from, to, weight)
leader <- tbl_graph(nodes = nodes, edges = edges_l, directed = TRUE) %>% 
  mutate(
    degree = ifelse(value == party,
                    centrality_degree(weights = edges_l$weight, mode = "out"),
                    centrality_degree(weights = edges_l$weight, mode = "in")
                    ) 
  )
ggraph(leader, layout = "star", center = filter(nodes, value == party)$id) +
  geom_edge_link(aes(width = weight), alpha = 0.6, color = cor) + 
  scale_edge_width(range = c(0.2, 4))+
  geom_node_point(aes(color = value, size = degree)) +
  scale_color_manual(values = nodes$party_color, guide = F) +
  geom_node_text(
    aes(label = ifelse(value==party, "", value)),
    nudge_y = .12,
    family = "Fantasque",
    fontface = "bold",
    size = 4,
    color = "grey10"
   )+
  scale_size(range = c(1, 30), guide = F)+
  labs(
    caption = "Fonte: TSE",
    title = str_c("Coligações nas eleições municipais de 2020\nlideradas pelo", party,
                  sep = " "),
    edge_width = "Número de coligações"
  )+
  theme_pindograma()+
  theme(
    text = element_text(family = "Fantasque"),
    axis.line.x = element_blank(),
    axis.title.x = element_blank(),
    axis.title.y = element_blank(),
    axis.ticks.x = element_blank(), 
    axis.ticks.y = element_blank(), 
    axis.text.x = element_blank(), 
    axis.text.y = element_blank(),
    panel.background = element_blank(),
    legend.position = "bottom"
    )
```

O Novo não tem apoio de nenhum outro partido nas eleições de 2020, algo extremamente incomum na política partidária brasileira. Além do Novo, apenas o Partido da Causa Operária não forma coligações. O Patriota é um partido mais propenso a alianças: dos 427 candidatos do Patriota, 162 receberam apoio de 27 partidos. As coligações estão bem distribuídas, principalmente entre partidos de centro e de direita.

```{r, fig.height=6, fig.width=9}
edges_f <- coligacoes %>%
  filter(LEGENDA == dem) %>% 
  left_join(nodes, by = c("PARTIDO"="value")) %>% 
  rename(from = id, weight = n) %>% 
  left_join(nodes, by = c("LEGENDA"="value")) %>% 
  rename(to = id) %>% select(from, to, weight)
follower <- tbl_graph(nodes = nodes, edges = edges_f, directed = TRUE) %>% 
  mutate(
    degree = ifelse(value == dem,
                    centrality_degree(weights = edges_f$weight, mode = "in"),
                    centrality_degree(weights = edges_f$weight, mode = "out")
                    ) 
  )
ggraph(follower, layout = "star", center = filter(nodes, value == dem)$id) +
  geom_edge_link(aes(width = weight), alpha = 0.6, color = cor_dem) + 
  scale_edge_width(range = c(0.2, 6))+
  geom_node_point(aes(color = value, size = degree)) +
  scale_color_manual(values = nodes$party_color, guide = F) +
  geom_node_text(
    aes(label = ifelse(value==dem, "", value)),
    nudge_y = .12,
    family = "Fantasque",
    fontface = "bold",
    size = 4,
    color = "grey10"
   )+
  scale_size(range = c(1, 10), guide = F)+
  labs(
    caption = "Fonte: TSE",
    title = str_c("Coligações nas eleições municipais de 2020 lideradas\npor outros partidos e integradas pelo", dem,
                  sep = " "),
    subtitle = "O NOVO não integrou nenhuma coligação",
    edge_width = "Número de coligações"
  )+
  theme_pindograma()+
  theme(
    text = element_text(family = "Fantasque"),
    axis.line.x = element_blank(),
    axis.title.x = element_blank(),
    axis.title.y = element_blank(),
    axis.ticks.x = element_blank(), 
    axis.ticks.y = element_blank(), 
    axis.text.x = element_blank(), 
    axis.text.y = element_blank(),
    panel.background = element_blank(),
    legend.position = "bottom"
    )
```

```{r, fig.height=6, fig.width=9}
edges_f <- coligacoes %>%
  filter(LEGENDA == party) %>% 
  left_join(nodes, by = c("PARTIDO"="value")) %>% 
  rename(from = id, weight = n) %>% 
  left_join(nodes, by = c("LEGENDA"="value")) %>% 
  rename(to = id) %>% select(from, to, weight)
follower <- tbl_graph(nodes = nodes, edges = edges_f, directed = TRUE) %>% 
  mutate(
    degree = ifelse(value == party,
                    centrality_degree(weights = edges_f$weight, mode = "in"),
                    centrality_degree(weights = edges_f$weight, mode = "out")
                    ) 
  )
ggraph(follower, layout = "star", center = filter(nodes, value == party)$id) +
  geom_edge_link(aes(width = weight), alpha = 0.6, color = cor) + 
  scale_edge_width(range = c(0.2, 6))+
  geom_node_point(aes(color = value, size = degree)) +
  scale_color_manual(values = nodes$party_color, guide = F) +
  geom_node_text(
    aes(label = ifelse(value==party, "", value)),
    nudge_y = .12,
    family = "Fantasque",
    fontface = "bold",
    size = 4,
    color = "grey10"
   )+
  scale_size(range = c(1, 30), guide = F)+
  labs(
    caption = "Fonte: TSE",
    title = str_c("Coligações nas eleições municipais de 2020 lideradas\npor outros partidos e integradas pelo", party,
                  sep = " "),
    edge_width = "Número de coligações"
  )+
  theme_pindograma()+
  theme(
    text = element_text(family = "Fantasque"),
    axis.line.x = element_blank(),
    axis.title.x = element_blank(),
    axis.title.y = element_blank(),
    axis.ticks.x = element_blank(), 
    axis.ticks.y = element_blank(), 
    axis.text.x = element_blank(), 
    axis.text.y = element_blank(),
    panel.background = element_blank(),
    legend.position = "bottom"
    )
```
O Novo também não apoiou nenhum outro partido nas eleições de 2020. O Patriota, em contrapartida, integra 767 coligações lideradas por outros 26 partidos. Entre esses, destacam-se partidos do Centrão como MDB, PSDB e PSD, assim como outros ao centro e à direita do espectro político.

```{r, fig.height=7, fig.width=9}
vereador <- cand20 %>%
  filter(PARTIDO == dem, CARGO == "VEREADOR") %>% 
  group_by(UF, MUNICIPIO) %>% mutate(n = n()) %>% ungroup() %>% 
  right_join(geoloc_cities, by = c("UF", "MUNICIPIO")) %>% 
  mutate(candidatos = ifelse(is.na(CARGO), 0, n)) %>% 
  distinct(UF, MUNICIPIO, .keep_all = T)
ggplot()+
  geom_sf(data = vereador,
          aes(geometry = geom, fill = n),
          lwd = 0)+
  geom_sf(data = geoloc_states, aes(geometry = geom),fill = NA, lwd=.25)+
  scale_fill_fermenter(
    breaks = c(5,10,20,30),
    palette = cor_dem_continua, direction = 1
    )+
  labs(
    caption = "Fonte: TSE",
    title = str_c(dem, "Candidatos a vereador por município em 2020",
                  sep = " - "),
    fill =  "Candidatos"
  )+
  theme_pindograma()+
  theme(
    axis.line.x = element_blank(),
    axis.text = element_blank(),
    axis.ticks = element_blank(),
    axis.title = element_blank(),
    panel.background = element_blank()
  )
```

```{r, fig.height=6, fig.width=9}
vereador <- cand20 %>%
  filter(PARTIDO == party, CARGO == "VEREADOR") %>% 
  group_by(UF, MUNICIPIO) %>% mutate(n = n()) %>% ungroup() %>% 
  right_join(geoloc_cities, by = c("UF", "MUNICIPIO")) %>% 
  mutate(candidatos = ifelse(is.na(CARGO), 0, n)) %>% 
  distinct(UF, MUNICIPIO, .keep_all = T)
ggplot()+
  geom_sf(data = vereador,
          aes(geometry = geom, fill = n),
          lwd = 0)+
  geom_sf(data = geoloc_states, aes(geometry = geom),fill = NA, lwd=.25)+
  scale_fill_fermenter(
    breaks = c(5,10,20,30),
    palette = cor_continua, direction = 1
    )+
  labs(
    caption = "Fonte: TSE",
    title = str_c(party, "Candidatos a vereador por município em 2020",
                  sep = " - "),
    fill =  "Candidatos"
  )+
  theme_pindograma()+
  theme(
    axis.line.x = element_blank(),
    axis.text = element_blank(),
    axis.ticks = element_blank(),
    axis.title = element_blank(),
    panel.background = element_blank()
  )
```

O Novo ainda tem pouca capilaridade pelo país. Seus candidatos a vereador estão presentes apenas em capitais, regiões metropolitanas e alguns grandes centros urbanos. A maior parte está nas regiões Sudeste e Sul. Já o Patriota tem candidatos em todas as regiões, mas aparecem em maior número no Sudeste, Centro Oeste e Norte do país.

```{r, fig.height=6, fig.width=9}
perfil <- cand20 %>%
  filter(PARTIDO == dem) %>% 
  group_by(RACA, GENERO) %>% summarize(n = n()) %>%
  mutate(GENERO = ifelse(GENERO == "FEMININO", "Mulheres", "Homens"))
ggplot(perfil, aes(area = n, subgroup = GENERO, fill = RACA), layout = "srow")+
  geom_treemap(lwd = 3)+
  geom_treemap_subgroup_border(lwd = 6, colour = "white")+
  geom_treemap_subgroup_text(
    colour = "white",
    family = "Fantasque",
    place = "bottom",
    fontface = "bold",
    grow = FALSE,
    size = 22
  )+
  labs(
    caption = "Fonte: TSE",
    title = str_c(dem, "Composição de sexo e raça dos candidatos em 2020",
                  sep = " - "),
    subtitle = "Área dos retângulos é proporcional à quantidade de candidatos",
    fill =  "Autodeclaração\nde cor ou raça"
  )+
  scale_fill_manual(
    values = c(pg_dark_gray, pg_green, pg_yellow, pg_blue, pg_orange, pg_light_gray),
    labels = c("Amarela", "Branca", "Indígena", "Parda", "Preta", "Sem informação")
    )+
  theme_pindograma()+
  theme(axis.line.x = element_blank())
```

```{r, fig.height=6, fig.width=9}
perfil <- cand20 %>%
  filter(PARTIDO == party) %>% 
  group_by(RACA, GENERO) %>% summarize(n = n()) %>%
  mutate(GENERO = ifelse(GENERO == "FEMININO", "Mulheres", "Homens"))
ggplot(perfil, aes(area = n, subgroup = GENERO, fill = RACA), layout = "srow")+
  geom_treemap(lwd = 3)+
  geom_treemap_subgroup_border(lwd = 6, colour = "white")+
  geom_treemap_subgroup_text(
    colour = "white",
    family = "Fantasque",
    place = "bottom",
    fontface = "bold",
    grow = FALSE,
    size = 22
  )+
  labs(
    caption = "Fonte: TSE",
    title = str_c(party, "Composição de sexo e raça dos candidatos em 2020",
                  sep = " - "),
    subtitle = "Área dos retângulos é proporcional à quantidade de candidatos",
    fill =  "Autodeclaração\nde cor ou raça"
  )+
  scale_fill_manual(
    values = c(pg_dark_gray, pg_green, pg_yellow, pg_blue, pg_orange, pg_light_gray),
    labels = c("Amarela", "Branca", "Indígena", "Parda", "Preta", "Sem informação")
    )+
  theme_pindograma()+
  theme(axis.line.x = element_blank())
```

O Novo tem uma grande disparidade de gênero e raça entre seus candidatos. 51,30% do partido é composto por homens brancos e homens compõem aproximadamente dois terços das candidaturas. Do terço restante, composto por mulheres, 86% são brancas. No total, 4 a cada 5 candidatos do Novo são brancos.

O Patriota tem mais diversidade entre candidatos e candidatas. Pouco menos da metade dos candidatos concorrendo pelo Patriota se identificou como branca (49,19%) e 38,47% do total se declararam pardos. Além disso, 32,84% são mulheres, uma proporção similar ao de outros partidos maiores.

---

#### Financiamento

```{r, fig.height=6, fig.width=9}
fundo <- fundo_partidario %>% filter(PARTIDO == dem, ANO >= 2012)
ggplot(fundo, aes(factor(ANO), VALOR_CORRIGIDO))+
  geom_col(fill = cor_dem)+
  scale_y_continuous(
    labels = scales::label_number_si(
      prefix = "R$", big.mark = ".", decimal.mark = ","
      )
    )+
  geom_line(aes(y = 750000000*PROPORCAO), group = 1, color = pg_dark_gray, size = 1.5)+
  geom_point(aes(y = 750000000*PROPORCAO), color = pg_dark_gray, size = 2)+
  coord_cartesian(ylim = c(0, 50000000))+
  geom_text(
    aes(
      y = 750000000*PROPORCAO,
      label = scales::percent(
      PROPORCAO, accuracy = 0.1, big.mark = ".", decimal.mark = ","
      )),
    color = "grey20",
    family = "Fantasque",
    fontface = "bold",
    vjust = -1.5
    )+
  labs(
    caption = "Fonte: TSE",
    title = str_c(dem,"Fundo partidário (2012-2019)",
                  sep = " - "),
    subtitle = "Linha cinza representa a proporção do valor total distribuído no ano
Valores em milhões de reais, corrigidos pela inflação"
  )+
  theme_pindograma()+
  theme(
    axis.text.x = element_text(size = 12),
    axis.text.y = element_text(size = 12),
    axis.title.x = element_blank(),
    plot.subtitle = element_text(hjust = .5),
    axis.title.y = element_blank()
  )
```

```{r, fig.height=6, fig.width=9}
fundo <- fundo_partidario %>% filter(PARTIDO == "PATRI", ANO >= 2012)
ggplot(fundo, aes(factor(ANO), VALOR_CORRIGIDO))+
  geom_col(fill = cor)+
  scale_y_continuous(
    labels = scales::label_number_si(
      prefix = "R$", big.mark = ".", decimal.mark = ","
      )
    )+
  geom_line(aes(y = 750000000*PROPORCAO), group = 1, color = pg_dark_gray, size = 1.5)+
  geom_point(aes(y = 750000000*PROPORCAO), color = pg_dark_gray, size = 2)+
  coord_cartesian(ylim = c(0, 50000000))+
  geom_text(
    aes(
      y = 750000000*PROPORCAO,
      label = scales::percent(
      PROPORCAO, accuracy = 0.1, big.mark = ".", decimal.mark = ","
      )),
    color = "grey20",
    family = "Fantasque",
    fontface = "bold",
    vjust = -1.5
    )+
  labs(
    caption = "Fonte: TSE",
    title = str_c(party,"Fundo partidário (2012-2019)",
                  sep = " - "),
    subtitle = "Linha cinza representa a proporção do valor total distribuído no ano
Valores em milhões de reais, corrigidos pela inflação"
  )+
  theme_pindograma()+
  theme(
    axis.text.x = element_text(size = 12),
    axis.text.y = element_text(size = 12),
    axis.title.x = element_blank(),
    plot.subtitle = element_text(hjust = .5),
    axis.title.y = element_blank()
  )
```

Nos 4 primeiros anos a partir de sua fundação, o Novo teve direito a pouquíssimos recursos do Fundo Partidário. Em 2018, após um maior sucesso eleitoral, essa proporção aumentou.

Porém, o Novo defende que partidos não sejam financiados por dinheiro público e não utiliza esses recursos. Atualmente, investe a quantia no Banco do Brasil e procura devolvê-la ao Tesouro Nacional. A legenda também recusou receber do Fundo Eleitoral.

Antes de se fundir ao Partido Republicano Progressista em 2019, o Patriota recebia menos de 1% do Fundo Partidário, devido à baixa representação em cargos eletivos. Em 2019, passou a receber pouco mais de 2%, após absorver os filiados e eleitos do PRP.

Em 2020, o Patriota recebeu R$ 35.139.355,52 do Fundo Eleitoral.

---

#### Filiados

```{r, fig.height=6, fig.width=9}
filiados <- filiacoes_total %>% filter(PARTIDO == dem)
ggplot(filiados, aes(DATA, n, group = 1))+
  geom_line(color = cor_dem, size = 1.5)+
  geom_point(color = cor_dem, size = 2)+
  #coord_cartesian(ylim = c(1060000, 1125000))+
  scale_y_continuous(
    labels = scales::label_number(accuracy = 1, decimal.mark = ",", big.mark = ".")
  )+
  coord_cartesian(xlim = c(as.Date("2015-10-01"), as.Date("2020-01-01")))+
  labs(
    title = str_c(dem,"Número de filiados (2015 - 2020)",
                  sep = " - "),
    caption = "Fonte: TSE"
#    subtitle = "Valores em milhões de filiados"
  )+
  theme_pindograma()+
  theme(
    axis.title.y = element_blank(),
    axis.title.x = element_blank() 
  )
```

```{r, fig.height=6, fig.width=9}
filiados <- filiacoes_total %>% filter(PARTIDO == party)
ggplot(filiados, aes(DATA, n, group = 1))+
  geom_line(color = cor, size = 1.5)+
  geom_point(color = cor, size = 2)+
  scale_y_continuous(
    labels = scales::label_number(accuracy = 1, decimal.mark = ",", big.mark = ".")
  )+
  coord_cartesian(xlim = c(as.Date("2012-10-01"), as.Date("2020-01-01")))+
  labs(
    title = str_c(party,"Número de filiados (2012 - 2020)",
                  sep = " - "),
    caption = "Fonte: TSE"
    #subtitle = "Valores em milhares de filiados"
  )+
  theme_pindograma()+
  theme(
    axis.title.y = element_blank(),
    axis.title.x = element_blank() 
  )
```

Apesar de ainda ser um partido pequeno, o Novo vem crescendo nos anos desde sua criação: o número de filiados em 2020 é 5 vezes maior do que era no final de 2016.

O PEN, nome antigo do Patriota, era um partido nanico e a legenda segue sendo pequena. O salto no número de filiados em 2019 é devido à união ao PRP e à consequente absorção de seus filiados. Com esta fusão, o partido passou a estar mais próximo de legendas médias.

```{r, fig.height=6, fig.width=9}
idade_filiados <- filiacoes_idade %>% filter(PARTIDO == dem) %>% 
  group_by(DATA) %>% mutate(total = sum(n), prop = n/total) %>% ungroup()
order_age <- c("16 a 24 anos", "25 a 34 anos","35 a 44 anos", "45 a 59 anos",
               "60 a 69 anos", "70 anos ou mais") %>% rev()
ggplot(idade_filiados,
       aes(DATA, prop, fill = factor(FAIXA,levels = order_age)))+
  scale_fill_manual(
    values = c(pg_orange, pg_blue, pg_green, 
               pg_yellow, pg_light_gray, "#F4Ac90")
    )+
  geom_area(stat="identity")+
  labs(
    fill = "Faixa etária",
    caption = "Fonte: TSE",
    title = str_c(dem,"Composição etária dos filiados (2015 - 2019)",
                  sep = " - ")
  )+
  coord_cartesian(xlim = c(as.Date("2015-10-01"), as.Date("2019-10-01")))+
  theme_pindograma()+
  theme(axis.ticks.y = element_blank(),
        axis.text.y = element_blank(),
        axis.title.x = element_blank(),
        axis.title.y = element_blank(),
        legend.position = "bottom",
        legend.title = element_blank(),
        legend.text = element_text(size = 12),
        panel.background = element_blank())
```

```{r, fig.height=6, fig.width=9}
idade_filiados <- filiacoes_idade %>% filter(PARTIDO == party) %>% 
  group_by(DATA) %>% mutate(total = sum(n), prop = n/total) %>% ungroup()
order_age <- c("16 a 24 anos", "25 a 34 anos","35 a 44 anos", "45 a 59 anos",
               "60 a 69 anos", "70 anos ou mais") %>% rev()
ggplot(idade_filiados,
       aes(DATA, prop, fill = factor(FAIXA,levels = order_age)))+
  scale_fill_manual(
    values = c(pg_orange, pg_blue, pg_green, 
               pg_yellow, pg_light_gray, "#F4Ac90")
    )+
  geom_area(stat="identity")+
  labs(
    fill = "Faixa etária",
    caption = "Fonte: TSE",
    title = str_c(party,"Composição etária dos filiados (2012 - 2019)",
                  sep = " - ")
  )+
  coord_cartesian(xlim = c(as.Date("2012-10-01"), as.Date("2019-10-01")))+
  theme_pindograma()+
  theme(axis.ticks.y = element_blank(),
        axis.text.y = element_blank(),
        axis.title.x = element_blank(),
        axis.title.y = element_blank(),
        legend.position = "bottom",
        legend.title = element_blank(),
        legend.text = element_text(size = 12),
        panel.background = element_blank())
```

O Novo é mais jovem do que outros partidos mais tradicionais: a maior parte de seus filiados têm entre 25 e 44 anos. O Patriota também é relativamente jovem quando comparado a outros partidos brasileiros. Vinha envelhecendo pouco nos últimos anos, mas a absorção do PRP acentuou esta tendência. 

```{r, fig.height=6, fig.width=9}
sexo_filiados <- sexo %>% filter(PARTIDO == dem)
ggplot(sexo_filiados, aes(factor(ANO), PROP_F_DEC, group = 1))+
  geom_col(fill = cor_dem)+
  geom_text(
    aes(label = scales::percent(PROP_F_DEC, accuracy = 0.1, decimal.mark = ",")),
    vjust = 2,
    family = "Fantasque",
    size = 5
    )+
  theme_pindograma()+
  labs(
    caption = "Fonte: TSE",
    title = str_c(dem,"Proporção de mulheres filiadas (2016 - 2020)",
                  sep = " - ")
    )+
  coord_cartesian(ylim = c(.1,.4))+
  theme(
    axis.text.y = element_blank(),
    axis.title.y = element_blank(),
    axis.ticks.y = element_blank(),
    axis.title.x = element_blank()
    )
```

```{r, fig.height=6, fig.width=9}
sexo_filiados <- sexo %>% filter(PARTIDO == "PATRI")
ggplot(sexo_filiados, aes(factor(ANO), PROP_F_DEC, group = 1))+
  geom_col(fill = cor)+
  geom_text(
    aes(label = scales::percent(PROP_F_DEC, accuracy = 0.1, decimal.mark = ",")),
    vjust = 2,
    family = "Fantasque",
    size = 5
    )+
  theme_pindograma()+
  labs(
    caption = "Fonte: TSE",
    title = str_c(party,"Proporção de mulheres filiadas (2012 - 2020)",
                  sep = " - ")
    )+
  coord_cartesian(ylim = c(.1,.5))+
  theme(
    axis.text.y = element_blank(),
    axis.title.y = element_blank(),
    axis.ticks.y = element_blank(),
    axis.title.x = element_blank()
    )
```

Entre seus filiados, o Novo tem a maior disparidade de gênero de qualquer partido brasileiro. Nos últimos 4 anos, dobrou a proporção de mulheres filiadas, mas os dados mais recentes do TSE mostram que elas ainda compõem apenas 20,6% do total de seus quadros.

Diferente da maioria dos partidos brasileiros, o Patriota estava em uma tendência de diminuição na proporção de mulheres filiadas. A absorção do PRP, no entanto, mudou isso. Hoje, elas representam pouco menos da metade do total de filiados, 44,6%.

```{r, fig.height=7, fig.width=9}
estado_filiados <- filiacao_estados %>% filter(PARTIDO == dem) %>% 
  right_join(geoloc_states, by = 'UF')
ggplot(data = estado_filiados, aes(geometry = geom))+
  geom_sf(
          aes(fill = PROP_100K)
          )+
  scale_fill_fermenter(
    breaks = c(15, 30, 45, 60),
    palette = cor_dem_continua, direction = 1
    )+
  labs(
    caption = "Fonte: TSE",
    title = str_c(dem, "Filiados a cada 100 mil eleitores por estado",
                  sep = " - "),
    fill = ""
  )+
  theme_pindograma()+
  theme(
    axis.line.x = element_blank(),
    axis.text = element_blank(),
    axis.ticks = element_blank(),
    axis.title = element_blank(),
    panel.background = element_blank()
  )
```

```{r, fig.height=7, fig.width=9}
estado_filiados <- filiacao_estados %>% filter(PARTIDO == party) %>% 
  right_join(geoloc_states, by = 'UF')
ggplot(data = estado_filiados, aes(geometry = geom))+
  geom_sf(
          aes(fill = PROP_100K)
          )+
  scale_fill_fermenter(
    breaks = c(150, 250, 350, 500),
    palette = cor_continua, direction = 1
    )+
  labs(
    caption = "Fonte: TSE",
    title = str_c(party, "Filiados a cada 100 mil eleitores por estado",
                  sep = " - "),
    fill = ""
  )+
  theme_pindograma()+
  theme(
    axis.line.x = element_blank(),
    axis.text = element_blank(),
    axis.ticks = element_blank(),
    axis.title = element_blank(),
    panel.background = element_blank()
  )
```

Os dois partidos têm mais força em regiões diferentes do país: o Novo tem pouca presença no Norte e Nordeste e seus filiados se concentram no Sul e Sudeste, enquanto o oposto é válido para o Patriota. 

A maior concentração de filiados ao Novo proporcionalmente ao total de eleitores de cada estado está em Santa Catarina (64 filiados por 100 mil eleitores), seguido do Rio Grande do Sul e de São Paulo. Ainda assim, é um número bastante baixo se comparado a partidos mais tradicionais. 

Já Roraima é o estado com mais filiados ao Patriota por 100 mil eleitores: são 2.071 (32 vezes mais que o Novo em SC). O estado é seguido pelo Maranhão, Alagoas e Tocantins, mas estes não ultrapassam 1.000 filiados por 100 mil eleitores.

---

#### Resultados em 2018

```{r, fig.height=7, fig.width=9}
depest <- eleicoes18 %>%
  filter(PARTIDO == dem, CARGO == "DEPUTADO ESTADUAL") %>%
  group_by(UF) %>% mutate(n = n()) %>% ungroup() %>% 
  mutate(prop = n/BANCADA) %>% 
  right_join(geoloc_states, by = 'UF') %>% 
  mutate(eleitos = ifelse(is.na(CARGO), 0, prop)) %>% 
  distinct(UF, .keep_all = T)
ggplot(depest, aes(fill = prop))+
  geom_sf(aes(geometry = geom), lwd = .5)+
  scale_fill_fermenter(
    palette = cor_dem_continua, direction = 1,
    labels = scales::percent_format(accuracy = 0.1)
    )+
  labs(
    caption = "Fonte: TSE",
    title = str_c(dem, "Tamanho da bancada no legislativo estadual\nEleição 2018",
                  sep = " - "),
    fill =  "Porcentagem da\nassembleia estadual"
  )+
  theme_pindograma()+
  theme(
    axis.line.x = element_blank(),
    axis.text = element_blank(),
    axis.ticks = element_blank(),
    axis.title = element_blank(),
    panel.background = element_blank()
  )
```

```{r, fig.height=7, fig.width=9}
depest <- eleicoes18 %>%
  filter(PARTIDO == "PATRI", CARGO == "DEPUTADO ESTADUAL") %>%
  group_by(UF) %>% mutate(n = n()) %>% ungroup() %>% 
  mutate(prop = n/BANCADA) %>% 
  right_join(geoloc_states, by = 'UF') %>% 
  mutate(eleitos = ifelse(is.na(CARGO), 0, prop)) %>% 
  distinct(UF, .keep_all = T)
ggplot(depest, aes(fill = prop))+
  geom_sf(aes(geometry = geom), lwd = .5)+
  scale_fill_fermenter(
    #breaks = c(.03, .06, .09),
    palette = cor_continua, direction = 1,
    labels = scales::percent_format(accuracy = 1)
    )+
  labs(
    caption = "Fonte: TSE",
    title = str_c(party, "Tamanho da bancada no legislativo estadual\nEleição 2018",
                  sep = " - "),
    fill =  "Porcentagem da\nassembleia estadual"
  )+
  theme_pindograma()+
  theme(
    axis.line.x = element_blank(),
    axis.text = element_blank(),
    axis.ticks = element_blank(),
    axis.title = element_blank(),
    panel.background = element_blank()
  )
```
2018 foi o primeiro ano em que o Novo participou de eleições nacionais, elegendo 12 deputados estaduais. O partido obteve sucesso em 4 estados do Sul e Sudeste do país, além de uma deputada distrital no Distrito Federal.

Em 2018, foram eleitos 16 deputados estaduais filiados ao Patriota. O Ceará foi o estado com mais nomes (3), seguido de Roraima, Minas Gerais e Paraíba, todos com 2 deputados.

```{r, fig.height=7, fig.width=9}
depfed <- eleicoes18 %>%
  filter(PARTIDO == dem, CARGO == "DEPUTADO FEDERAL") %>%
  group_by(UF) %>% mutate(n = n()) %>% ungroup() %>% 
  mutate(prop = n/BANCADA) %>% 
  right_join(geoloc_states, by = 'UF') %>% 
  mutate(eleitos = ifelse(is.na(CARGO), 0, prop)) %>% 
  distinct(UF, .keep_all = T)
ggplot(depfed, aes(fill = prop))+
  geom_sf(aes(geometry = geom), lwd = .5)+
  scale_fill_fermenter(
    labels = scales::percent_format(accuracy = 1),
    palette = cor_dem_continua, direction = 1
  )+
  labs(
    caption = "Fonte: TSE",
    title = str_c(dem, "Proporção dos deputados federais\neleitos por estado em 2018",
                  sep = " - "),
    fill = "Porcentagem dos\ndeputados do estado"
  )+
  theme_pindograma()+
  theme(
    axis.line.x = element_blank(),
    axis.text = element_blank(),
    axis.ticks = element_blank(),
    axis.title = element_blank(),
    panel.background = element_blank()
  )
```

```{r, fig.height=7, fig.width=9}
depfed <- eleicoes18 %>%
  filter(PARTIDO == "PATRI", CARGO == "DEPUTADO FEDERAL") %>%
  group_by(UF) %>% mutate(n = n()) %>% ungroup() %>% 
  mutate(prop = n/BANCADA) %>% 
  right_join(geoloc_states, by = 'UF') %>% 
  mutate(eleitos = ifelse(is.na(CARGO), 0, prop)) %>% 
  distinct(UF, .keep_all = T)
ggplot(depfed, aes(fill = prop))+
  geom_sf(aes(geometry = geom), lwd = .5)+
  scale_fill_fermenter(
    labels = scales::percent_format(accuracy = 1),
    palette = cor_continua, direction = 1
    )+
  labs(
    caption = "Fonte: TSE",
    title = str_c(party, "Proporção dos deputados federais\neleitos por estado em 2018",
                  sep = " - "),
    fill = "Porcentagem dos\ndeputados do estado"
  )+
  theme_pindograma()+
  theme(
    axis.line.x = element_blank(),
    axis.text = element_blank(),
    axis.ticks = element_blank(),
    axis.title = element_blank(),
    panel.background = element_blank()
  )
```

Foram eleitos 8 deputados federais do Novo em 2018, novamente concentrados no Sul e Sudeste. A maior porcentagem é de Santa Catarina, que elegeu apenas um deputado mas tem bancada pequena no Congresso. São Paulo elegeu o maior número absoluto de deputados federais do Novo (3).

O Patriota elegeu um total de 5 deputados federais — dois em Minas Gerais, e um no Ceará, no Maranhão e em Pernambuco.

Nenhum dos dois partidos elegeu senadores em 2018.

```{r, fig.height=7, fig.width=9}
governadores <- eleicoes18 %>%
  filter(PARTIDO == dem, CARGO == "GOVERNADOR") %>%
  right_join(geoloc_states, by = 'UF') %>% 
  mutate(dummy_gov = ifelse(is.na(CARGO), 0, 1))
ggplot(governadores, aes(fill = factor(dummy_gov, levels = c(1, 0))))+
  geom_sf(aes(geometry = geom), lwd = .5)+
  scale_fill_manual(values = c(cor_dem, "grey90"))+
  annotate('text', label = 'Romeu\nZema',
           family = 'Fantasque', color = "grey10",
           x = -41.5, y = -12, size = 3.5)+
  annotate('curve', curvature = -.15, x = -42,
           xend = -43.5, y = -14, yend = -16.5,
           arrow = arrow(angle = 20, length = unit(.2, "cm")), size = .7,
           color = "grey30")+
  labs(
    caption = "Fonte: TSE",
    title = str_c(dem,"Governadores eleitos em 2018",
                  sep = " - ")
  )+
  theme_pindograma()+
  theme(
    axis.line.x = element_blank(),
    axis.text = element_blank(),
    axis.ticks = element_blank(),
    axis.title.x = element_blank(),
    axis.title.y = element_blank(),
    panel.background = element_blank(),
    legend.position = "none"
  )
```

```{r, fig.height=7, fig.width=9}
governadores <- eleicoes18 %>%
  filter(PARTIDO == "PATRIOTA", CARGO == "GOVERNADOR") %>%
  right_join(geoloc_states, by = 'UF') %>% 
  mutate(dummy_gov = ifelse(is.na(CARGO), 0, 1))
ggplot(governadores, aes(fill = factor(dummy_gov, levels = c(1, 0))))+
  geom_sf(aes(geometry = geom), lwd = .5)+
  scale_fill_manual(values = c("grey90"))+
  labs(
    caption = "Fonte: TSE",
    title = str_c(party,"Governadores eleitos em 2018",
                  sep = " - ")
  )+
  theme_pindograma()+
  theme(
    axis.line.x = element_blank(),
    axis.text = element_blank(),
    axis.ticks = element_blank(),
    axis.title.x = element_blank(),
    axis.title.y = element_blank(),
    panel.background = element_blank(),
    legend.position = "none"
  )
```

O empresário mineiro Romeu Zema foi o primeiro governador eleito pelo partido Novo, em 2018. Já o Patriota não elegeu nenhum governador no último pleito.

--- 

#### História

Ambos os partidos são relativamente recentes: o Patriota foi criado em 2012 como Partido Ecológico Nacional, e o Novo tem origem em 2015. Entre suas características comuns, defendem um aparato estatal menor e mais incentivos à iniciativa privada. No entanto, têm diferenças ideológicas importantes, principalmente com relação a pautas sociais e costumes.

O Novo foi fundado em 2011, e obteve seu registro no TSE em 2015. Por esse motivo, participou de apenas dois ciclos eleitorais, em 2016 e 2018. 

O partido vem crescendo em número de filiados e visibilidade na política nacional. Em 2018, elegeu seu primeiro governador — Romeu Zema em Minas Gerais — numa das maiores surpresas daquele ano. Além de Zema, elegeram-se 8 deputados federais e 12 deputados estaduais. No mesmo ano, o primeiro presidente e fundador do partido, João Amoêdo, concorreu à Presidência e terminou em 5<sup>o </sup>lugar, com 2,5% dos votos válidos.

Amoêdo, assim como a vasta maioria do partido, nunca tinha se envolvido com política partidária antes do Novo. Descrito como “[cidadão comum](http://joaoamoedo.com.br/quem-e-joao/historia/)” na página do partido, o principal nome da legenda é engenheiro e foi banqueiro, atuando em grandes instituições como Unibanco e Itaú BBA. Além de Amoêdo, outros fundadores do Novo atuaram no mercado financeiro, em grandes bancos e empresas.

O Novo defende um Estado menor, com redução de impostos e “sem estatais ineficientes”. Em vez de utilizar recursos do Fundo Partidário, o Novo é financiado principalmente através de doações e por seus filiados, que pagam uma mensalidade.

O Patriota é um partido de direita e conservador, muito atrelado a pautas cristãs. Originalmente, era o “Partido Ecológico Nacional” — apesar de não ter nenhuma ligação com pautas ambientais e criticar a “[histeria propagada pelo obscurecimento da causa ambiental](http://patriota51.org.br/proposta-patriota/)”, que segundo o partido, subverte valores ocidentais.

A legenda foi fundada por Adilson Barroso, político mineiro que já passou pelo PTB, PFL, PSC e PSL. Barroso ocupa a presidência do partido desde sua fundação. Recentemente, o partido passou por mudanças importantes: em abril de 2018, o PEN passou a ser Patriota, uma [exigência](https://noticias.uol.com.br/politica/ultimas-noticias/2019/09/30/porta-do-patriota-esta-aberta-a-bolsonaro-diz-presidente-do-partido.htm) do então presidenciável Jair Bolsonaro para se filiar ao partido, o que acabou não acontecendo. No ano seguinte, se fundiu ao Partido Republicano Progressista, pois nenhum dos dois havia atingido a cláusula de barreira em 2018, que dá direito de acesso ao Fundo Partidário.

No seu programa, o partido enfatiza o “respeito à doutrina conservadora cristã”, a defesa de maior descentralização entre os níveis de poder e pautas de segurança nacional, entre elas um maior controle migratório, a redução da maioridade penal e o direito à posse de armas de fogo.

Nas últimas eleições presidenciais, lançou Cabo Daciolo (hoje filiado ao Partido Liberal) como candidato. Daciolo defendeu pautas ultraconservadoras, inclusive o fim do Estado laico. Ele obteve 1,26% dos votos válidos, terminando em 6<sup>o</sup> lugar na disputa pela presidência. No segundo turno, o Patriota apoiou a candidatura de Jair Bolsonaro pelo PSL.

Diferentemente do Patriota, o Novo não declarou apoio a nenhum candidato no segundo turno, e afirmou que seria independente do governo. Durante a presidência de Jair Bolsonaro, no entanto, os dois partidos efetivamente fazem parte da base do presidente: [votaram com o governo mais de 90% das vezes na Câmara.](https://congressoemfoco.uol.com.br/governo/exclusivo-os-12-partidos-que-formam-a-base-fiel-do-governo-na-camara/)

---

**Dados utilizados na matéria**: Filiados a partidos (Tribunal Superior
Eleitoral); Resultados eleições 2018 (TSE/Cepespdata); Candidatos eleições 2020
(TSE); IGPM (cortesia de Fernando Meireles, pacote deflateBR).

**Contribuiu com dados**: Antonio Piltcher.

**Créditos da imagem**: Marcos Oliveira/Agência Senado.

Para reproduzir os números citados, o código e os dados podem ser encontrados
[aqui][1].

[1]: https://github.com/pindograma/materias/blob/master/2020-11-10-novo-patri/novo-patri.Rmd
