---
title: "São Paulo"
author: "João Costa"
date: "23/11/2020"
output:
  html_fragment:
    self_contained: false
---

```{r setup, include=FALSE}
library(tidyverse)
library(sf)

source('../theme.R')

knitr::opts_chunk$set(echo = FALSE)
knitr::opts_chunk$set(message = FALSE)
knitr::opts_chunk$set(warning = FALSE)

pn = function(x) format(round(x, 2), big.mark = '.', decimal.mark = ',', nsmall = 0, digits = 2)
```


_Esta matéria é a segunda parte de uma série sobre dados do sistema de justiça
criminal no Rio de Janeiro. Se você quiser ler a primeira parte, sobre como
funciona o sistema na teoria e na prática, leia [aqui][1]. Se você quiser ler a
entrevista com a coordenadora do projeto que disponibilizou os dados, leia
[aqui][2]._

Hoje, [menos de 5% dos homicídios são julgados][1] no estado do Rio de Janeiro.
Mas mesmo este acesso precário à justiça não é distribuído igualmente entre quem
mora lá. Dados inéditos revelam que algumas promotorias do estado recebem
mais recursos do que outras a despeito de terem menos demanda. Além disso,
algumas promotorias demonstram menos eficiência do que outras ao lidar com
demandas parecidas.

Um cidadão carioca residente no bairro de Madureira, por exemplo, tem muito
menos promotores ao seu dispor do que alguém que mora na Tijuca. E ainda é
possível que, por azar, o seu caso caia nas mãos de uma promotoria menos
eficiente que a média da região.

É o que mostram dados do Ministério Público do Rio de Janeiro (MPRJ) organizados
pelo Projeto Farol, que permitem analisar de maneira aprofundada o trabalho do
sistema de justiça criminal do estado.

Nesta matéria, o _Pindograma_ revela a má alocação de recursos do MP no
território fluminense, o desempenho heterogêneo de diferentes promotorias e como
o sistema é menos eficiente para certos crimes.

##### Muita demanda, pouco recurso

```{r}
finalizacao_ip = read_csv2('BaseFAROL_PIP_FinalizacaoIP.csv',
                           locale = locale(encoding = 'Latin1')) %>%
  filter(ano == 2020)

bfp = read_csv2('velho_BaseFAROLPIP_Atividade.csv',
                locale = locale(encoding = 'Latin1')) %>%
  filter(grepl('Barra Mansa|Volta Redonda', pip_dscr)) %>%
  filter(ano != 2020 | mes < 3)

mp_areas_count = finalizacao_ip %>%
  filter(familia == 'Territorial') %>%
  distinct(area_atuacao) %>%
  nrow()

demanda_por_area = finalizacao_ip %>%
  group_by(familia, nucleo, area_atuacao) %>%
  summarize(demand = sum(novos), n_pip = n_distinct(codigo_pip), demand_per_pip = demand/n_pip) %>%
  ungroup()

madureira_inq = demanda_por_area %>%
  filter(area_atuacao == 'Madureira/Jacarepaguá') %>%
  pull(demand_per_pip)

meier_inq = demanda_por_area %>%
  filter(area_atuacao == 'Méier/Tijuca') %>%
  pull(demand_per_pip)

vr_inqueritos_1 = bfp %>%
  filter(pip_dscr == 'PIP - Volta Redonda') %>%
  pull(novos) %>%
  sum()

vr_inqueritos_2 = demanda_por_area %>%
  filter(area_atuacao == 'Volta Redonda') %>%
  pull(demand_per_pip)

vr_inqueritos = vr_inqueritos_1 + vr_inqueritos_2

bm_inqueritos_1 = bfp %>%
  filter(pip_dscr == 'PIP - Barra Mansa') %>%
  pull(novos) %>%
  sum()

bm_inqueritos_2 = demanda_por_area %>%
  filter(area_atuacao == 'Barra Mansa') %>%
  pull(demand_per_pip)

bm_inqueritos = bm_inqueritos_1 + bm_inqueritos_2
```

Desde março de 2020, a capital do estado e dez cidades do entorno estão
divididas entre `r pn(mp_areas_count)` _áreas de atuação do Ministério Público_.
Algumas dessas áreas ocupam vários municípios (como a de Nova Iguaçu), enquanto
outras cobrem apenas certas regiões da capital (como a de Botafogo/Copacabana).
Quando um crime ocorre em uma dessas áreas, o inquérito policial deve ser
distribuído aleatoriamente para uma das promotorias de investigação penal que
atuem dentro da área. As únicas exceções são crimes como violência doméstica,
que são distribuídos para promotorias especializadas.

O problema é que algumas áreas de atuação recebem menos recursos do que outras.
De acordo com dados do MPRJ, entre março e dezembro de 2020, chegaram
`r pn(madureira_inq)` inquéritos policiais para cada promotoria da área de
Madureira/Jacarepaguá. Enquanto isso, chegaram apenas `r pn(meier_inq)`
inquéritos na área Méier/Tijuca. Isso significa que **as promotorias de
Madureira/Jacarepaguá têm de servir quase o dobro da demanda do Méier/Tijuca com
praticamente a mesma quantidade de recursos**.

```{r fig.width=6}
load('rj_areas.Rdata')

capital = demanda_por_area %>%
  filter(nucleo == 'Rio de Janeiro' & familia == 'Territorial')

mp_shape = rj_areas_mp %>%
  filter(area_atuacao_dk <= 9) %>%
  mutate(area_atuacao_dscr = word(area_atuacao_dscr, 2, sep = ' - ')) %>%
  left_join(capital, c('area_atuacao_dscr' = 'area_atuacao'))

ggplot() +
  ggtitle('Demanda nas áreas de atuação do MP') +
  geom_sf(data = mp_shape, aes(fill = demand_per_pip)) +
  labs(subtitle = 'Cidade do Rio de Janeiro, março a dezembro de 2020',
       caption = 'Fonte: CENPE/MPRJ',
       fill = 'Inquéritos policiais\npor promotoria') +
  scale_fill_distiller(direction = 1, palette = 'Oranges') +
  theme_pindograma_map() +
  theme(legend.title = element_text())

#ggplot(capital, aes(x = forcats::fct_reorder(area_atuacao, demand_per_pip), y = demand_per_pip)) +
#  ggtitle('Demanda, por promotoria, nas áreas de atuação do MP') +
#  labs(subtitle = 'Cidade do Rio de Janeiro, março a dezembro de 2020', caption = 'Fonte: CENPE/MPRJ') +
#  geom_col(fill = pg_green) +
#  coord_flip() +
#  xlab('') + ylab('Inquéritos policiais por promotoria') +
#  theme_pindograma() +
#  theme(axis.title.x = element_text(size = 12))
```

Não é difícil entender por que essas distorções permanecem, mesmo depois de uma
[reorganização das promotorias][3] em março de 2020. Hoje, há pouco espaço para
redistribuir promotorias da capital sem gerar assimetrias ainda maiores. Se uma
promotoria do Méier fosse transferida para Madureira, a área Méier/Tijuca
passaria a ser a área mais mal-servida pelo Ministério Público na cidade. Há
certas distorções que só podem ser corrigidas com a criação de novas promotorias
onde há mais demanda -- tarefa difícil em tempos de crise.

No interior, por outro lado, há pelo menos uma assimetria entre recursos de
promotorias que parece menos justificável. Desde janeiro de 2016, a promotoria de
investigação penal de Volta Redonda recebe quase duas vezes mais inquéritos que
a promotoria de Barra Mansa, cidade vizinha (`r pn(vr_inqueritos)` contra
`r pn(bm_inqueritos)` inquéritos). A fusão dessas duas cidades em uma única área
de atuação do Ministério Público poderia diminuir essas diferenças e
proporcionar um acesso mais equânime à justiça em ambos os municípios.

A reorganização das promotorias na capital e em algumas cidades do entorno é
fruto dos esforços do então Procurador-Geral Eduardo Gussem e do Centro de
Pesquisas do MPRJ, que buscaram reequilibrar as demandas de cada promotoria no
estado. Mas a despeito dos avanços obtidas nesse processo, o MPRJ ainda tem um
longo caminho a percorrer para que a justiça chegue aos cidadãos fluminenses,
independentemente de onde residam.

##### A Produtividade das Promotorias

De toda forma, a reorganização das promotorias trouxe uma vantagem inédita para
quem busca entender o funcionamento do MPRJ: onde ela entrou em vigor, passou a
ser possível comparar o desempenho de promotorias na mesma área de atuação. Isso
ocorre porque os crimes que ocorrem em cada área de atuação são distribuídos
aleatoriamente para qualquer uma das promotorias na área.

Dentre as áreas que já distribuem os inquéritos aleatoriamente, há duas que
chamam a atenção. Nas áreas de Madureira/Jacarepaguá e de Duque de Caxias, a
_taxa de finalização_ das promotorias varia muito. (A taxa de finalização é a
porcentagem de inquéritos policiais denunciados pelo Ministério Público ou
arquivados por falta de provas ou fundamento legal. Os não-finalizados são os
casos que ainda estão sendo investigados ou que o Ministério Público ainda não
apreciou.)

```{r}
finalizacao_por_promotoria = finalizacao_ip %>%
  group_by(familia, area_atuacao, nome_pip) %>%
  summarize(finalizacao = sum(denuncias + arquivamentos) / sum(novos))

state_average_finalizacao = finalizacao_por_promotoria %>%
  filter(familia == 'Territorial') %>%
  pull(finalizacao) %>%
  mean()

mj_pip_1_fin = finalizacao_por_promotoria %>%
  filter(nome_pip == '1ª PIP - Madureira/Jacarepaguá') %>%
  pull(finalizacao)

mj_pip_2_fin = finalizacao_por_promotoria %>%
  filter(nome_pip == '2ª PIP - Madureira/Jacarepaguá') %>%
  pull(finalizacao)

mj_pip_3_fin = finalizacao_por_promotoria %>%
  filter(nome_pip == '3ª PIP - Madureira/Jacarepaguá') %>%
  pull(finalizacao)
```

A área de Madureira/Jacarepaguá possui três promotorias diferentes recebendo
inquéritos do mesmo território. Entre março e dezembro de 2020, a 1ª Promotoria
conseguiu arquivar ou denunciar `r pn(mj_pip_1_fin*100)`% dos inquéritos que
recebeu. A 2ª atingiu uma taxa de `r pn(mj_pip_2_fin*100)`% e a 3ª Promotoria vem
muito atrás, com apenas `r pn(mj_pip_3_fin*100)`%.

```{r fig.width=6}
mj = finalizacao_por_promotoria %>%
  filter(area_atuacao == 'Madureira/Jacarepaguá') %>%
  mutate(nome_pip = word(nome_pip, 1, sep = ' - '))

ggplot(mj, aes(x = nome_pip, y = finalizacao)) +
  ggtitle('Taxa de finalização das promotorias') +
  labs(subtitle = 'Madureira/Jacarepaguá, março a dezembro de 2020', caption = 'Fonte: CENPE/MPRJ') +
  geom_col(fill = pg_green) +
  scale_y_continuous(labels = scales::percent_format(accuracy = 1), name = '') +
  xlab('') +
  theme_pindograma()
```

A área de Duque de Caxias que apresenta variação ainda maior nas taxas de
finalização:

```{r}
mj = finalizacao_por_promotoria %>%
  filter(area_atuacao == 'Duque de Caxias') %>%
  mutate(nome_pip = word(nome_pip, 1, sep = ' - '))

ggplot(mj, aes(x = nome_pip, y = finalizacao)) +
  ggtitle('Taxa de finalização das promotorias') +
  labs(subtitle = 'Duque de Caxias, março a dezembro de 2020', caption = 'Fonte: CENPE/MPRJ') +
  geom_col(fill = pg_green) +
  scale_y_continuous(labels = scales::percent_format(accuracy = 1), name = '') +
  xlab('') +
  theme_pindograma()
```

São variações que contrastam com as taxas de finalização na área de atuação de
Botafogo/Copacabana. Lá, o desempenho das promotorias é bem parecido: entre
março e dezembro de 2020, a 1ª teve taxa de finalização de 14,4% e a segunda, de
18,8%.

A promotora titular da 5ª Promotoria de Duque de Caxias, que obteve a taxa de
finalização mais baixa da sua área, explica que isso se deveu a uma falha de
preenchimento no sistema do MP. "Isso gerou uma diferença entre meu órgão e os
demais porque de fato, não fizemos os procedimentos de forma correta. São falhas
que estamos trabalhando para corrigir e que deverá ser espelhada na estatística
anual", afirmou.

As outras promotorias, no entanto, não explicaram o baixo desempenho ao
_Pindograma_.

##### Crimes diferentes, desempenhos diferentes

A destreza do promotor não é o único determinante da eficiência no tratamento
de um inquérito pelo Ministério Público. O tipo de crime tem um impacto enorme
sobre o tratamento que ele recebe do sistema de justiça criminal.

```{r}
estcrimes = read_csv2('BaseFAROL_Estado_EnquadramentoDenuncia.csv',
                      locale = locale(encoding = 'Latin1')) %>%
  mutate(nome_assunto = str_squish(tolower(word(nome_assunto, 1, sep = '\\(')))) %>%
  mutate(nome_assunto = ifelse(grepl('^furto|^roubo|^homicídio', nome_assunto), word(nome_assunto, 1), nome_assunto)) %>%
  group_by(nome_assunto) %>%
  summarize(tempo_mediano = weighted.mean(tempo_mediano, denuncias), denuncias = sum(denuncias))

violencia_domestica_total = estcrimes %>%
  filter(nome_assunto == 'violência doméstica contra a mulher') %>%
  pull(denuncias)

estcrimes = estcrimes %>%
  filter(nome_assunto != 'violência doméstica contra a mulher')

total_denuncias = sum(estcrimes$denuncias)

roubo_n = estcrimes %>%
  filter(nome_assunto == 'roubo') %>%
  pull(denuncias)

roubo_pct = (estcrimes %>%
  filter(nome_assunto == 'roubo') %>%
  pull(denuncias)) / total_denuncias * 100

lesao_corporal_domestica_pct = (estcrimes %>%
  filter(nome_assunto == 'lesão corporal decorrente de violência doméstica') %>%
  pull(denuncias)) / total_denuncias * 100
```

Dentre as `r pn(total_denuncias)` denúncias de crime feitas pelo MP desde março
de 2020, o crime mais comum é o de **roubo**, com `r pn(roubo_n)`, ou `r pn(roubo_pct)`%,
das denúncias. Esse tipo de crime é denunciado rapidamente, com um tempo mediano
de apenas 19 dias -- o que ocorre porque muitas das denúncias resultam de
prisões feitas em flagrante pela PM, facilitando o processo de investigação.

O segundo lugar fica com o crime de **lesão corporal decorrente de violência
doméstica**, que representou `r pn(lesao_corporal_domestica_pct)`% das
denúncias. O tempo de denúncia mediano já é bem maior -- de 54 dias. Caso se
somassem a esse número denúncias de outros crimes de violência doméstica, como
ameaça, a cifra chegaria a
`r pn(violencia_domestica_total/total_denuncias*100)`%, com
`r pn(violencia_domestica_total)` denúncias. Não à toa, existem promotorias
especializadas no assunto.

```{r fig.height=5.5, fig.width=7.5}
top_crimes = estcrimes %>%
  arrange(desc(denuncias)) %>%
  filter(row_number() <= 10) %>%
  mutate(nome_assunto = case_when(
    nome_assunto == 'lesão corporal decorrente de violência doméstica' ~ 'Lesão corporal por\nviolência doméstica',
    nome_assunto == 'tráfico de drogas e condutas afins' ~ 'Tráfico de drogas',
    nome_assunto == 'associação para a produção e tráfico e condutas afins' ~ 'Associação para\ntráfico de drogas',
    nome_assunto == 'estupro de vulnerável' ~ 'Estupro de\nvulnerável',
    nome_assunto == 'leve' ~ 'Lesão corporal leve',
    T ~ str_to_sentence(nome_assunto)
  ))

plot1 = ggplot(top_crimes, aes(x = forcats::fct_reorder(nome_assunto, denuncias), y = denuncias)) +
  geom_col(fill = pg_green) +
  coord_flip() +
  xlab('') + ylab('') +
  theme_pindograma() +
  theme(axis.text = element_text(size = 11)) +
  labs(subtitle = 'Denúncias')

plot2 = ggplot(top_crimes, aes(x = forcats::fct_reorder(nome_assunto, tempo_mediano), y = tempo_mediano)) +
  geom_col(fill = pg_green) +
  coord_flip() +
  xlab('') + ylab('') +
  theme_pindograma() +
  theme(axis.text = element_text(size = 11)) +
  labs(subtitle = 'Tempo mediano (dias)')

cowplot::plot_grid(plot1, plot2) +
  ggtitle('Crimes mais denunciados pelo MPRJ em 2020\n') +
  labs(caption = 'Fonte: CENPE/MPRJ') +
  theme_pindograma_map()
```

Entre os crimes com mais de 100 denúncias em 2020, o que tem o tempo mediano de
denúncia mais alto -- um ano e quatro meses -- é o de promoção, constituição,
financiamento ou integração de **organização criminosa**. Já o crime com tempo
mediano mais curto é o de porte de **arma de fogo** com identificação raspada ou
adulterada. Quando a polícia apreende esse tipo de arma, já há a prova do crime,
o que facilita muito a denúncia.

Por ora, o MPRJ ainda não divulgou dados que permitam analisar o quanto a
natureza dos crimes afeta a taxa de finalização de cada promotoria. Mas quando
os números estiverem disponíveis, o _Pindograma_ retornará ao assunto.

_Essa matéria é a segunda parte de uma série sobre dados do sistema de justiça
criminal no Rio de Janeiro. Se você quiser ler a primeira parte, sobre como
funciona o sistema na teoria e na prática, leia [aqui][1]. Se você quiser ler a
entrevista com a coordenadora do projeto que disponibilizou os dados, leia
[aqui][2]._

---

**Dados utilizados na matéria**: Desempenho do Ministério Público do Rio de
Janeiro (CENPE/MPRJ).

**Contribuiu com dados**: Daniel Ferreira.

**Crédito da imagem**: Divulgação/Ministério Público do Rio de Janeiro.

[1]:

[2]: 

[3]: https://www.mprj.mp.br/home/-/detalhe-noticia/visualizar/83704?p_p_state=maximized
