---
title: "Como Funciona o Agregador de Pesquisas do Pindograma"
author: "Daniel Ferreira"
date: "14/08/2020"
output: html_fragment
---

```{r setup, include=FALSE}
library(dplyr)
library(gt)
library(ggplot2)

source('../theme.R')

load('rio_polls.Rdata')

knitr::opts_chunk$set(echo = FALSE)
knitr::opts_chunk$set(message = FALSE)
knitr::opts_chunk$set(warning = FALSE)
```

O princípio de um agregador de pesquisas eleitorais é simples: o consenso de
várias pesquisas sobre as intenções de voto vale mais do que os resultados de
uma única pesquisa. Ao invés de se orientar por um único instituto -- que pode
ter viezes metodológicos ou produzir pesquisas de baixa qualidade -- um
agregador de pesquisas acumula o maior número de pesquisas eleitorais; coloca
os resultados em um gráfico; e desenha uma linha de tendência que mostra, em
média, o que dizem as diferentes pesquisas em conjunto.

Parece simples, mas o diabo está nos detalhes. Como selecionar as pesquisas que
são mostradas no agregador? Devemos dar mais peso às pesquisas mais recentes,
ou aos institutos com maior histórico de acertos? Devemos calibrar os viezes das
empresas de pesquisa? Como exatamente calculamos a linha de tendência?

São perguntas que cada agregador de pesquisa no Brasil -- seja o do
[Poder360][1], do [JOTA][2], ou da [Gazeta do Povo][3] -- respondem de forma
diferente. No entanto, essas ferramentas têm uma série de limitações:

* **Âmbito restrito**. O agregador da Gazeta do Povo cobriu apenas a última
  eleição presidencial e algumas eleições para governador daquele ano; já o
  JOTA se limitou à eleição presidencial de 2018.

* **Metodologia pouco transparente**. Segundo o JOTA, o seu agregador aplica
  pesos às pesquisas com base no "número de dias para a eleição, tamanho da
  amostra da pesquisa, e histórico do instituto de pesquisa". No entanto, não é
  claro como exatamente esses pesos são aplicados. Enquanto isso, o Poder360
  diz que sua média móvel "considera os resultados de levantamentos...
  realizados num período de 60 dias (antes e após o ponto específico)" -- mas
  não esclarece como essa média é calculada caso ainda não tenhamos dias "após o
  ponto específico".

* **Falta de critérios objetivos e transparentes na inclusão de pesquisas**.
  Nenhum dos três agregadores de pesquisa explica os critérios que usaram para
  incluir ou não uma pesquisa nas suas médias. O JOTA e a Gazeta do Povo, por
  exemplo, deixaram de incluir o Vox Populi nas suas agregações. Já o Poder360
  deixou de incluir cerca de 3.000 pesquisas na sua base de dados que o
  _Pindograma_ conseguiu encontrar em seu levantamento.

Além desses pontos mais gerais, **nenhum desses agregadores parece estar
comprometido com a cobertura das eleições de 2020**. Os esforços do JOTA e da
Gazeta do Povo parecem ter se concentrado nas eleições presidenciais de 2018.
Enquanto isso, a última pesquisa para prefeito de São Paulo publicada no
agregador do Poder360 saiu em julho, embora já estejamos no começo de setembro.

Foi por isso que o _Pindograma_ decidiu desenvolver seu próprio agregador de
pesquisas -- cuja metodologia é descrita a seguir.

## Passo 1: Coleta de Dados

A forma com a qual o _Pindograma_ consolidou sua base de pesquisas eleitorais
está [amplamente documentada][4] em nosso artigo sobre como desenvolvemos nosso
Ranking de Institutos de Pesquisa. Nós buscamos incluir todas as pesquisas
eleitorais que constavam no registro de pesquisas do Tribunal Superior Eleitoral
-- o que resultou em um banco com cerca de 6.000 sondagens conduzidas entre 2012
e 2018. Algumas delas foram retiradas automaticamente de relatórios publicados
pelos próprios institutos; e outras foram transcritas de milhares de sites de
notícias pelo Brasil todo.

Para adicionar as pesquisas de 2020, aplicamos o mesmo processo. A única
diferença foi que obtivemos dados do registro de pesquisas através de um
[_scraper_ de HTML][5], já que o TSE não divulga dados do registro em
formato aberto até o final das eleições. A cada dois dias, repetiremos esse
processo para adicionar novas pesquisas ao agregador.

Por fim, aplicamos o seguinte filtro para adicionar pesquisas ao agregador:
usamos pesquisas _espontâneas_ antes da data-limite para registro de
candidaturas, e pesquisas _estimuladas_ depois dessa data. Pesquisas espontâneas
são as que perguntam em quem o entrevistado votaria; e perguntas estimuladas
são as que perguntam em quem o entrevistado votaria dada uma lista de
candidatos. Assim, evitamos sobrecarregar o leitor com mais de um "cenário" para
a eleição antes da definição de candidatos.

## Passo 2: A Média

O coração de todo agregador de pesquisas é a média. Sem ela, tudo que vemos é
uma série de pontos que confundem o leitor ou a leitora:

```{r}
ggplot(rio_polls, aes(x = DT_FIM_PESQUISA, y = result, color = factor(NUMERO_CANDIDATO))) +
  ggtitle('Intenção de Voto para Governador do Rio de Janeiro, 2018') +
  geom_point() +
  scale_y_continuous(labels = function(x) paste0(x, '%')) +
  theme_pindograma() +
  theme(legend.position = 'none') +
  xlab('Data') +
  ylab('')
```

Mas essa média não pode ser calculada de qualquer maneira. Idealmente, ela não
deve ser sensível demais a mudanças nas pesquisas -- não queremos, por
exemplo, a média de um candidato pulando de 50% para 60% de volta para 50% em
menos de uma semana. No entanto, o agregador não pode ignorar mudanças súbitas
no quadro eleitoral -- principalmente quando ocorrem poucos dias antes de uma
eleição.

O _Pindograma_ pesou todas essas considerações ao planejar o seu agregador de
pesquisas, e chegou à seguinte metodologia para implementá-lo:

##### 1) Imputação de Médias Diárias

Idealmente, um agregador de pesquisas deveria informar como estão as intenções
de voto _hoje_ para o leitor. Mas pesquisas eleitorais não são publicadas todo
dia. Ou seja, precisamos estimar as intenções de voto mesmo para os dias para
os quais não temos pesquisas publicadas.

O primeiro passo é calcular a _média simples de intenções de voto_ para os dias
em que foram feitas pesquisas. Por exemplo, caso tenham sido publicadas duas
pesquisas no mesmo dia -- uma dando 50% dos votos ao candidato João, e outra
dando 45% -- João teria uma média simples de 47,5% das intenções de voto
naquele dia. Assim, passamos a ter um único valor para as intenções de voto de
cada dia.

O segundo passo é estimar as intenções de voto nos dias imediatamente seguintes
a dias com pesquisas publicadas. Para isso, pegamos uma **média das intenções
de voto nos cinco dias anteriores**. O terceiro passo é copiar essa média
para todos os dias seguintes, até uma pesquisa nova ser publicada. Por exemplo,
caso haja 15 dias entre a publicação de duas pesquisas em um pleito, nós
assumimos que todos esses 15 dias terão o mesmo valor. A aplicação desses dois
passos é mostrada no exemplo a seguir:

```{r}
tibble(
  `15/set` = c(50, 50),
  `16/set` = c(42, 42),
  `17/set` = c(43, 43),
  `18/set` = c(41, 41),
  `19/set` = c(60, 60),
  `20/set` = c(NA, mean(c(50, 42, 43, 41, 60))),
  `21/set` = c(NA, mean(c(50, 42, 43, 41, 60))),
  `22/set` = c(NA, mean(c(50, 42, 43, 41, 60))),
  `23/set` = c(54, 54),
  name = c('Sem Estimativas', 'Com Estimativas')
) %>%
  gt(rowname_col = 'name') %>%
  theme_pindograma_table() %>%
  theme_pindograma_table_stub() %>%
  fmt_missing(everything())
```

##### 2) Definição de Pesos Temporais

Em seguida, nós damos um **peso** para cada dia no nosso agregador. Esses pesos
influenciam quais pesquisas afetam mais a média final do agregador. O
_Pindograma_ aplica três categorias de peso:

* **Peso por número de pesquisas**. Se duas pesquisas foram publicadas em um
único dia, esse dia recebe peso 2. Se forem três pesquisas, o dia recebe peso 3,
e assim por diante. Para os dias cujos resultados são imputados segundo o
procedimento descrito acima, o peso é a média dos pesos por número de pesquisa
dos últimos cinco dias.

* **Peso temporal**. Pesquisas mais atuais tendem a refletir melhor a realidade
do que pesquisas passadas. Por isso, dias mais recentes recebem pesos maiores no
agregador.

* **Peso por estimativa**. Nossas estimativas de intenção de voto para os dias
sem pesquisas publicadas valem pouco quando comparadas a uma pesquisa real. Por
isso, damos um peso menor aos dias cujos resultados foram estimados.

O _Pindograma_ experimentou dar pesos maiores a pesquisas com maior número de
entrevistados e a pesquisas feitas por institutos com histórico melhor.
Entretanto, essas intervenções surtiram pouco efeito em praticamente todos os
pleitos que analisamos. Por isso, preferimos deixar de aplicar esses critérios,
em nome da simplicidade do agregador.

##### 3) Cálculo da Média Móvel

Por fim, calculamos a _média_ do agregador de pesquisas através de uma média
móvel ponderada:

* Na maioria dos casos, a média móvel em um dado dia é a média de intenções de
  voto dos cinco dias anteriores.

* Mas quando faltam quatro dias ou menos para a eleição, o número de dias
  usados para calcular a média móvel diminui. A quatro dias da eleição, é
  tomada a média das intenções de voto dos quatro dias anteriores; a três dias
  da eleição, é tomada a média das intenções de voto dos três dias anteriores;
  e assim por diante. Isso torna o agregador mais sensível a mudanças de última
  hora nas pesquisas eleitorais -- muito frequentes nos pleitos brasileiros.

Para finalizar, a média de intenções de voto dos dias anteriores é ponderada de
acordo com os pesos descritos acima. O algoritmo de aplicação dos pesos pode ser
encontrado no [código][6].

## Resultados

Não há por que passar muito tempo descrevendo os resultados do agregador.
Afinal, você pode acessá-lo [aqui][7], e usá-lo para consultar pesquisas em
centenas de pleitos pelo Brasil todo.

Dito isso, não pretendemos que nosso agregador se limite a algumas consultas
pontuais. O _Pindograma_ espera publicar várias reportagens em torno das
corridas eleitorais de 2020 usando esses dados. E você, leitor, também pode
usar o agregador para os seus projetos. Sinta-se à vontade para consultar os
[dados][9] e o [código][10], disponíveis na íntegra para qualquer pessoa.
Aproveite para deixar um comentário ou uma contribuição.

---

**Dados utilizados na matéria**: Resultados de Pesquisas Eleitorais
(_Pindograma_); Resultados de Pesquisas Eleitorais (Poder360).

**Contribuíram com Dados**: Pedro Fonseca, Maricélia Antonieto, Maria Clara
Rodrigues, Raquel Fernandes, Natália Costard, Rodrigo Adinolfi, Fabrício
Donnangelo, Yasmin Bom.

Para reproduzir os números citados, o código pode ser consultado [aqui][8].

[1]: https://www.poder360.com.br/pesquisas-de-opiniao/

[2]: https://data.jota.info/agregador/

[3]: https://especiais.gazetadopovo.com.br/eleicoes/2018/pesquisas-eleitorais/todos/todas-as-pesquisas-eleitorais/

[4]: /2020/09/07/como-o-pindograma-calcula-o-ranking-de-pesquisas-eleitorais/

[5]: https://github.com/pindograma/pesqEle

[6]: https://github.com/pindograma/agregador/blob/master/average_app/polling_average.cpp

[7]: http://agregador.pindograma.com.br

[9]: https://github.com/pindograma/pesquisas

[10]: https://github.com/pindograma/agregador
