---
title: "São Paulo"
author: "João Costa"
date: "23/11/2020"
output:
  html_fragment:
    self_contained: false
---

```{r setup, include=FALSE}
library(tidyverse)
library(sf)
library(lubridate)

source('../theme.R')
load('transporte.Rdata')

knitr::opts_chunk$set(echo = FALSE)
knitr::opts_chunk$set(message = FALSE)
knitr::opts_chunk$set(warning = FALSE)

pn = function(x) format(round(x, 2), big.mark = '.', decimal.mark = ',', nsmall = 0, digits = 2)
```

Em 2020, uma pesquisa do Ibope mostrou que [11% dos
usuários](https://www.mobilize.org.br/midias/pesquisas/viver-em-sao-paulo-mobilidade-urbana-na-cidade.pdf)
de ônibus na cidade de São Paulo consideravam o risco de furto e assalto como o
principal problema da rede. A presença da criminalidade nos trajetos diários de
milhões de paulistanos é confirmado pela distribuição dos crimes pela cidade —
dados que o _Pindograma_ analisou.

O mapa abaixo mostra a distribuição geográfica desses crimes em 2019:

```{r fig.width=5, fig.height=6}
unified = bind_rows(
  furto_onibus %>% mutate(type = 'furto'),
  roubo_onibus %>% mutate(type = 'roubo')
) %>%
  filter(CIDADE == 'S.PAULO') %>%
  st_transform(4674)

ggplot() +
  labs(title = 'Roubos e Furtos no Transporte Paulistano',
       subtitle = '(entre os roubos e furtos de celular, 2019)',
       caption = 'Fonte: SSP-SP/Pindograma') +
  geom_sf(data = spcidade, fill = pg_light_gray) +
  geom_sf(data = st_intersection(unified, spcidade), aes(color = type), size = .7) +
  scale_color_manual(values = c(pg_orange, pg_blue), labels = c('Furto', 'Roubo')) +
  theme_pindograma_map()
```

Os furtos ocorrem na cidade toda, seguindo o padrão de densidade urbana. Já os
roubos são praticamente inexistentes em bairros nobres como Jardins, Pinheiros e
Morumbi, embora sejam comuns em bairros do Centro, como a Sé, e em regiões mais
distantes dele, como Santo Amaro, Itaquera e São Miguel Paulista.

O mapa também revela a concentração de ocorrências de furto em grandes avenidas
centrais, como a Paulista, Faria Lima, Brigadeiro Luís Antônio e a Rua da
Consolação:

```{r fig.width=5, fig.height=5}
distritos_centro = spdistritos %>%
  filter(name_district %in% c('Consolação', 'Bela Vista', 'Jardim Paulista',
                              'Pinheiros', 'Vila Mariana', 'Moema'))

ggplot() +
  labs(title = 'Roubos e Furtos no Transporte Paulistano',
     subtitle = '(entre os roubos e furtos de celular, em áreas centrais, 2019)',
     caption = 'Fonte: SSP-SP/Pindograma') +
  geom_sf(data = st_union(distritos_centro), fill = pg_light_gray, lwd = 1.3) +
  geom_sf(data = distritos_centro, fill = pg_light_gray, lwd = 0) +
  geom_sf(data = st_intersection(unified, distritos_centro), aes(color = type), size = .7) +
  scale_color_manual(values = c(pg_orange, pg_blue), labels = c('Furto', 'Roubo')) +
  theme_pindograma_map()
```

Os roubos, por outro lado, foram recorrentes em vias como a Radial Leste. Na
Zona Sul, também foram comuns ocorrências na Ponte do Socorro e na
Avenida João Dias:

```{r fig.width=5, fig.height=6}
rios = st_read('~/pindograma/playground/16_Hidrografia.shp') %>%
  st_transform(4674)

distritos_zs = spdistritos %>%
  filter(name_district %in% c('Santo Amaro', 'Vila Andrade', 'Jardim São Luís',
                              'Campo Grande', 'Socorro', 'Cidade Dutra',
                              'Grajaú'))

ggplot() +
  labs(title = 'Roubos e Furtos no Transporte Paulistano',
     subtitle = '(entre os roubos e furtos de celular, na Zona Sul, 2019)',
     caption = 'Fonte: SSP-SP/Pindograma') +
  geom_sf(data = st_union(distritos_zs), fill = pg_light_gray, lwd = 1.3) +
  geom_sf(data = distritos_zs, fill = pg_light_gray, lwd = 0) +
  geom_sf(data = st_intersection(distritos_zs, filter(rios, NM_CUR == 'Rio Pinheiros')), color = pg_blue) +
  geom_sf(data = st_intersection(unified, distritos_zs), aes(color = type), size = .7) +
  scale_color_manual(values = c(pg_orange, pg_blue), labels = c('Furto', 'Roubo')) +
  theme_pindograma_map()
```

Além de diferenças nos padrões geográficos de roubos e furtos em transporte
coletivo, há uma diferença significativa nos horários em que esses crimes
ocorrem. Carteiras e celulares são majoritariamente furtados entre 6h e 9h e
entre 17h e 19h, horários de pico na cidade. A distribuição não é nada
surpreendente, uma vez que está diretamente ligada ao maior número de
passageiros. O furto é favorecido por ônibus cheios, onde o criminoso pode puxar
uma carteira de uma bolsa sem ser percebido e rapidamente retornar ao anonimato
no meio da turba.

Os roubos, por outro lado, não seguem os padrões de aumento do número de
passageiros. Eles se concentram principalmente entre as 20h e 22h, nas linhas
da periferia e do Centro, e são mais frequentes em ônibus vazios, se aproximando
do final da linha, para que os bandidos possam fugir rapidamente sem serem
pegos.

```{r}
furtoplot = ggplot(furto_onibus %>% mutate(HORAOCORRENCIA = hour(HORAOCORRENCIA)), aes(x = HORAOCORRENCIA)) +
  labs(subtitle = 'Furtos') +
  geom_bar(fill = pg_green) +
  scale_x_continuous(labels = function(x) paste0(x, 'h'), name = '') +
  ylab('Ocorrências') +
  theme_pindograma()

rouboplot = ggplot(roubo_onibus %>% mutate(HORAOCORRENCIA = hour(HORAOCORRENCIA)), aes(x = HORAOCORRENCIA)) +
  labs(subtitle = 'Roubos') +
  geom_bar(fill = pg_green) +
  scale_x_continuous(labels = function(x) paste0(x, 'h'), name = '') +
  ylab('') +
  theme_pindograma()

cowplot::plot_grid(furtoplot, rouboplot) +
  labs(title = 'Crimes no Transporte Paulistano, por hora (2019)',
       caption = 'Fonte: SSP-SP/Pindograma. Ocorrências selecionadas entre roubos e furtos de celular.') +
  theme_pindograma_map()
```

---

Os números de crimes em ônibus coletivos vinham aumentando até o início da
pandemia e as medidas de isolamento social. O sociólogo Gabriel Feltran,
professor da Universidade Federal de São Carlos, explica que esses crimes
normalmente são cometidos por um tipo específico de criminoso: "Quem rouba no
ônibus geralmente não é nada respeitado no mundo criminal, nem nas suas próprias
comunidades; são em geral usuários de drogas em estágio avançado, ou pessoas sem
controle da própria ação". A alta concentração de roubos e crimes em volta da
estação da Luz faz sentido na sua perspectiva, considerando que o local é
próximo da Cracolândia, onde há muitos usuários de drogas.

Com a pandemia, os crimes no transporte coletivo diminuíram, uma vez que o
número médio de passageiros caiu pela metade. Contudo, enquanto pessoas que moram
na periferia tiverem que percorrer trajetos absurdamente longos e o policiamento
se mantiver esparso, roubos em transporte público têm grande probabilidade de
continuar ocorrendo.

A SPTrans, empresa responsável pelos ônibus na cidade de São Paulo, afirmou ao
_Pindograma_ que "demandas envolvendo roubos e furtos no interior dos veículos
são encaminhadas diretamente à Secretaria de Segurança Pública de São Paulo".
Além disso, o órgão envia "uma planilha contendo todos os dados disponíveis
[sobre esses crimes]... para que a Polícia Militar possa nortear suas ações
preventivas".

---

Antes da pandemia, [3,3
milhões](https://diariodotransporte.com.br/2020/07/27/demanda-de-passageiros-nos-onibus-de-sao-paulo-tem-ultrapassado-a-15-milhao-de-pessoas-por-dia-util-desde-07-de-julho/)
de pessoas usavam ônibus todo dia útil na cidade de São Paulo. Mesmo no auge da
pandemia, esse número continuou significativo: em julho de 2020, [1,5
milhões](https://diariodotransporte.com.br/2020/07/27/demanda-de-passageiros-nos-onibus-de-sao-paulo-tem-ultrapassado-a-15-milhao-de-pessoas-por-dia-util-desde-07-de-julho/#:~:text=De%20acordo%20com%20dados%20oficias,fica%20abaixo%20de%20600%20mil.)
de pessoas utilizaram o serviço em dias úteis. Pessoas de todas as faixas de
renda e todos os bairros estão incluídas nesse número, porém algumas precisam
percorrer trajetos consideravelmente mais longos e que as colocam sob mais
riscos do que outras. É o caso dos moradores das periferias.

A recorrência de crimes em ônibus e o medo sentido pela população são, em parte,
resultado de como o policiamento é feito na cidade de São Paulo. Um
[estudo](https://nev.prp.usp.br/wp-content/uploads/2014/08/down040.pdf)
realizado em 2003 com moradores de todas as regiões da cidade mostrou que grande
parte dos moradores das periferias sentia medo de serem roubados em transportes
públicos, uma vez que ladrões e traficantes de drogas transitavam livremente
nesses ambientes. Essa percepção era exacerbada pelo mau policiamento: os
moradores não [se sentiam
protegidos](https://noticias.band.uol.com.br/borasp/videos/16737131/grajau-sofre-com-a-falta-de-policiamento)
pela polícia e não acreditavam que os atores de roubos seriam punidos pelos seus
atos.

O medo generalizado na sociedade também pode ter consequências políticas. Para o
sociólogo Gabriel Feltran, "a recorrência desses crimes também pode legitimar o
populismo penal". Políticos podem instrumentalizar o medo da população em seu
favor, prejudicando debates mais produtivos sobre políticas públicas para a
segurança.

