---
title: "As duas polarizações de São Paulo"
author: "Daniel Ferreira"
date: "07/09/2020"
output: html_fragment
---

```{r echo=F, message=F}
library(tidyverse)
library(cowplot)

load('points_18_parties.Rdata')
source('../theme.R')

party_palette = tibble(
  party = c(45, 17, 10, 11, 14, 55, 43,
            15, 25, 30, 19, 22, 20, 12,
            13, 65, 50, 23, 40, 18, 16,
            29, 21, 77, 28, 33, 36, 51,
            70, 80, 90, 54, 44, 27, 31,
            35, 99),
  party_color = c('#5C88DA', '#003A70', '#41748D', '#56B7E6', '#131E29', '#F6BE00', '#006747',
            '#009A44', '#0857C3', '#FFA400', '#98B6E4', '#287DA1', '#B47E00', '#DB8A06',
            '#F93822', '#C6007E', '#FFCD00', '#F1A7DC', '#FA4616', '#78D64B', '#76232F',
            '#543A3B', '#AF272F', '#F19C49', '#919D9D', '#C1C6C8', '#978C87', '#62685A',
            '#AEA8A5', '#97999B', '#566361', '#7ACC00', '#C4D600', '#BB85AB', '#C964CF',
            '#672146', '#696969'),
  label_color = c('white', 'white', 'white', 'black', 'white', 'black', 'white',
                  'white', 'white', 'black', 'black', 'white', 'white', 'black',
                  'black', 'white', 'black', 'black', 'black', 'black', 'black',
                  'black', 'black', 'black', 'white', 'white', 'white', 'black',
                  'black', 'black', 'white', 'black', 'black', 'black', 'black',
                  'black', 'black'),
  party_name = c('PSDB', 'PSL', 'Republicanos', 'Progressistas', 'PTB', 'PSD', 'PV',
                 'MDB', 'DEM', 'NOVO', 'PODE', 'PL', 'PSC', 'PDT',
                 'PT', 'PCdoB', 'PSOL', 'CIDADANIA', 'PSB', 'REDE', 'PSTU',
                 'PCO', 'PCB', 'SD', 'PRTB', 'PMN', 'PTC', 'PATRI',
                 'Avante', 'UP', 'PROS', 'PPL', 'PRP', 'DC', 'PHS',
                 'PMB', 'Branco/Nulo'))

knitr::opts_chunk$set(echo = FALSE)
knitr::opts_chunk$set(message = FALSE)
knitr::opts_chunk$set(warning = FALSE)

pn = function(x) format(round(x, 2), big.mark = '.', decimal.mark = ',', nsmall = 0, digits = 2)
```

Na cidade de São Paulo, todas as classes sociais estão polarizadas
politicamente. Nas eleições de 2018 para deputado estadual e federal,
paulistanos de todos os grupos de renda se dividiram entre partidos alinhados à
esquerda e à direita e foram poucos os votos para as agremiações no centro do
espectro político.

No entanto, essa polarização se manifestou de forma diferente conforme o local
de votação dos eleitores:

```{r fig.width=10, fig.height=6}
capao = points_18_parties %>%
  filter(name_district == 'Capão Redondo') %>%
  group_by(ano, party) %>%
  summarize(frac = mean(party_frac)) %>%
  left_join(party_ideologies, by = c('ano' = 'ANO_ELEICAO', 'party' = 'NUM_PART')) %>%
  mutate(ideobin = .bincode(IDEO_IMPUTED, c(-1, -.8, -.6, -.4, -.2, 0, .2, .4, .6, .8, 1))) %>%
  filter(frac > 0.01) %>%
  left_join(party_palette, by = 'party') %>%
  mutate(SIGLA_PARTIDO = str_replace_all(SIGLA_PARTIDO, ' ', ''))

pinheiros = points_18_parties %>%
  filter(name_district == 'Pinheiros') %>%
  group_by(ano, party) %>%
  summarize(frac = mean(party_frac)) %>%
  left_join(party_ideologies, by = c('ano' = 'ANO_ELEICAO', 'party' = 'NUM_PART')) %>%
  mutate(ideobin = .bincode(IDEO_IMPUTED, c(-1, -.8, -.6, -.4, -.2, 0, .2, .4, .6, .8, 1))) %>%
  filter(frac > 0.01) %>%
  left_join(party_palette, by = 'party') %>%
  mutate(SIGLA_PARTIDO = str_replace_all(SIGLA_PARTIDO, ' ', ''))

plot1 = ggplot(capao, aes(x = ideobin, y = frac, fill = party_color)) +
  ggtitle('Capão Redondo') +
  geom_col() +
  geom_text(aes(label = SIGLA_PARTIDO, color = label_color, group = party_color), size = 4, position = position_stack(vjust = 0.5), family = 'Fantasque') +
  theme_pindograma() +
  theme(legend.position = 'none') +
  theme(axis.ticks.x = element_blank()) +
  theme(axis.text.x = element_blank()) +
  xlab('\u2190 Esquerda    Direita \u2192') +
  ylab('Votos') +
  scale_fill_identity() +
  scale_color_identity() +
  scale_y_continuous(labels = scales::percent_format(accuracy = 1), limits = c(0, 0.45)) +
  theme(axis.title.x = element_text(size = 11))

plot2 = ggplot(pinheiros, aes(x = ideobin, y = frac, fill = party_color)) +
  ggtitle('Pinheiros') +
  geom_col() +
  geom_text(aes(label = SIGLA_PARTIDO, color = label_color, group = party_color), size = 4, position = position_stack(vjust = 0.5), family = 'Fantasque') +
  theme_pindograma() +
  theme(legend.position = 'none') +
  theme(axis.ticks.x = element_blank()) +
  theme(axis.text.x = element_blank()) +
  xlab('\u2190 Esquerda    Direita \u2192') +
  ylab('') +
  scale_fill_identity() +
  scale_color_identity() +
  scale_y_continuous(labels = scales::percent_format(accuracy = 1), limits = c(0, 0.45)) +
  theme(axis.title.x = element_text(size = 11))

plot_grid(plot1, plot2) +
  labs(title = 'Votos por partido em bairros de São Paulo, 2018\n',
    caption = '\nFonte: TSE; Seções eleitorais (Pindograma); Timothy J. Power e Rodrigo Rodrigues-Silveira, "Mapping Ideological Preferences\nin Brazilian Elections, 1994-2018: A Municipal-Level Study". Partidos com menos de 1% dos votos foram excluídos.') +
  theme(plot.title = element_text(hjust = 0.5, size = 16)) +
  theme(plot.caption = element_text(hjust = 0, size = 8)) +
  theme(text = element_text(family = 'Fantasque', color = pg_dark_gray))
```

No Capão Redondo -- bairro na periferia da Zona Sul de São Paulo -- o PT
ainda dominava o campo da esquerda em 2018. Já em Pinheiros, área nobre
na Zona Oeste da cidade, o PSOL teve o dobro de votos do PT.

Também houve diferenças no campo da direita. No Capão Redondo, o PSL de
Bolsonaro foi o partido de direita mais forte, mas dividiu o pódio com partidos
do Centrão, como o PR de Tiririca e o PRB de Celso Russomanno. Enquanto isso, o
Partido Novo foi destaque em Pinheiros, seguido, em número de votos, do PSL e do
PSDB -- partido este que, até 2016, dominava a direita paulistana.

Essas diferenças se estendem para além desses dois bairros. Se dividirmos a
cidade de São Paulo entre as regiões com renda per capita acima ou abaixo de
dois salários mínimos em 2010, é possível observar padrões parecidos:

```{r fig.width=10, fig.height=6}
below_2sm = points_18_parties %>%
  filter(basico_V009 <= 1020) %>%
  group_by(ano, party) %>%
  summarize(frac = mean(party_frac)) %>%
  left_join(party_ideologies, by = c('ano' = 'ANO_ELEICAO', 'party' = 'NUM_PART')) %>%
  mutate(ideobin = .bincode(IDEO_IMPUTED, c(-1, -.8, -.6, -.4, -.2, 0, .2, .4, .6, .8, 1))) %>%
  filter(frac > 0.01) %>%
  left_join(party_palette, by = 'party') %>%
  mutate(SIGLA_PARTIDO = str_replace_all(SIGLA_PARTIDO, ' ', ''))

above_2sm = points_18_parties %>%
  filter(basico_V009 > 1020) %>%
  group_by(ano, party) %>%
  summarize(frac = mean(party_frac)) %>%
  left_join(party_ideologies, by = c('ano' = 'ANO_ELEICAO', 'party' = 'NUM_PART')) %>%
  mutate(ideobin = .bincode(IDEO_IMPUTED, c(-1, -.8, -.6, -.4, -.2, 0, .2, .4, .6, .8, 1))) %>%
  filter(frac > 0.01) %>%
  left_join(party_palette, by = 'party') %>%
  mutate(SIGLA_PARTIDO = str_replace_all(SIGLA_PARTIDO, ' ', ''))

plot1 = ggplot(below_2sm, aes(x = ideobin, y = frac, fill = party_color)) +
  ggtitle('Áreas com 2 salários mínimos ou menos') +
  geom_col() +
  geom_text(aes(label = SIGLA_PARTIDO, color = label_color, group = party_color), size = 4, position = position_stack(vjust = 0.5), family = 'Fantasque') +
  theme_pindograma() +
  theme(legend.position = 'none') +
  theme(axis.ticks.x = element_blank()) +
  theme(axis.text.x = element_blank()) +
  xlab('\u2190 Esquerda    Direita \u2192') +
  ylab('Votos') +
  scale_fill_identity() +
  scale_color_identity() +
  scale_y_continuous(labels = scales::percent_format(accuracy = 1), limits = c(0, 0.45)) +
  theme(axis.title.x = element_text(size = 11))

plot2 = ggplot(above_2sm, aes(x = ideobin, y = frac, fill = party_color)) +
  ggtitle('Áreas com mais de 2 salários mínimos') +
  geom_col() +
  geom_text(aes(label = SIGLA_PARTIDO, color = label_color, group = party_color), size = 4, position = position_stack(vjust = 0.5), family = 'Fantasque') +
  theme_pindograma() +
  theme(legend.position = 'none') +
  theme(axis.ticks.x = element_blank()) +
  theme(axis.text.x = element_blank()) +
  xlab('\u2190 Esquerda    Direita \u2192') +
  ylab('') +
  scale_fill_identity() +
  scale_color_identity() +
  scale_y_continuous(labels = scales::percent_format(accuracy = 1), limits = c(0, 0.45)) +
  theme(axis.title.x = element_text(size = 11))

plot_grid(plot1, plot2) +
  labs(title = 'Votos por partido e renda per capita em São Paulo, 2018\n',
    caption = '\nFonte: IBGE/Censo 2010; TSE; Seções eleitorais (Pindograma); Timothy J. Power e Rodrigo Rodrigues-Silveira, "Mapping Ideological Preferences\nin Brazilian Elections, 1994-2018: A Municipal-Level Study". Partidos com menos de 1% dos votos foram excluídos.') +
  theme(plot.title = element_text(hjust = 0.5, size = 16)) +
  theme(plot.caption = element_text(hjust = 0, size = 8)) +
  theme(text = element_text(family = 'Fantasque', color = pg_dark_gray))
```

Os gráficos revelam que, para analisar o comportamento eleitoral de São Paulo,
não é suficiente dividir a cidade entre centro e periferia nem entre ricos e
pobres. Cada um desses grupos tem uma diversidade interna significante --
diversidade esta que certamente exercerá impacto sobre o pleito de 2020.

---

**Dados usados na matéria**: Localização de seções eleitorais (_Pindograma_);
Votação por seções eleitorais (Tribunal Superior Eleitoral); Censo Demográfico
2010 (IBGE); Ideologia de partidos políticos (Timothy J. Power e Rodrigo
Rodrigues-Silveira, disponível no [Dataverse][1]).

**Para reproduzir os números citados**, o código pode ser acessado [aqui][2].

[1]: https://dataverse.harvard.edu/dataset.xhtml?persistentId=doi:10.7910/DVN/5P03UL

[2]: https://github.com/pindograma/materias/blob/master/2020-06-18-polarizacoes/Polarizacoes.Rmd
