---
title: "asd"
author: "Pedro Siemsen"
date: "26/09/2020"
output: html_fragment
---

```{r setup, include=FALSE}
library(tidyverse)
library(reshape2)
library(geobr)
library(sf)

source('../theme.R')

knitr::opts_chunk$set(echo = FALSE)
knitr::opts_chunk$set(message = FALSE)
knitr::opts_chunk$set(warning = FALSE)
```

```{r include=F}
pn = function(x) format(round(x, 2), big.mark = '.', decimal.mark = ',', nsmall = 0, digits = 2)

load('disenfranchisement2.Rdata')

excess_cities_ab = eleitorado_obrig_10 %>%
  filter(diff > 0) %>%
  nrow()
excess_cities = excess_cities_ab / nrow(eleitorado_obrig_10)

excess = sum(eleitorado_obrig_10$diff, na.rm = T)
bio_electors = sum(eleitorado_obrig_20$bio, na.rm = T)

total_electors = sum(eleitorado_obrig_20$eleitores, na.rm = T)

loss_08 = generate_loss_estimate(eleitorado_obrig_02, eleitorado_obrig_04, eleitorado_obrig_06, eleitorado_obrig_08, eleitorado_obrig_10, h08)
loss_10 = generate_loss_estimate(eleitorado_obrig_04, eleitorado_obrig_06, eleitorado_obrig_08, eleitorado_obrig_10, eleitorado_obrig_12, h09)
loss_12 = generate_loss_estimate(eleitorado_obrig_06, eleitorado_obrig_08, eleitorado_obrig_10, eleitorado_obrig_12, eleitorado_obrig_14, h11)
loss_14 = generate_loss_estimate(eleitorado_obrig_08, eleitorado_obrig_10, eleitorado_obrig_12, eleitorado_obrig_14, eleitorado_obrig_16, h13)
loss_16 = generate_loss_estimate(eleitorado_obrig_10, eleitorado_obrig_12, eleitorado_obrig_14, eleitorado_obrig_16, eleitorado_obrig_18, h15)
loss_18 = generate_loss_estimate(eleitorado_obrig_12, eleitorado_obrig_14, eleitorado_obrig_16, eleitorado_obrig_18, eleitorado_obrig_20, h17)

estimated_total_loss = sum(c(
  loss_08, loss_10, loss_12, loss_14, loss_16, loss_18
))
```

Entre 2008 e 2018, o recadastramento biométrico privou mais de um milhão de
brasileiros entre 18 e 69 anos do direito ao voto, segundo levantamento do
_Pindograma_. Essas pessoas tiveram seus títulos cancelados pelo Tribunal
Superior Eleitoral (TSE) em pelo menos uma eleição nos últimos doze anos. O
mesmo recadastramento também irá impactar as eleições em `r pn(nrow(h19))`
cidades neste ano -- e poderá impedir centenas de milhares de pessoas de votar
em 2022.

Desde a Constituinte de 1988, o tema da privação ao voto não é muito discutido
na mídia ou na academia brasileira. O governo assume que nossa república
já não precisa se preocupar mais com isso. A própria assessoria de imprensa do
Tribunal Superior Eleitoral informou ao _Pindograma_ que "não se conhece
irregularidade relacionada a baixo eleitorado".

Mas não é isso que indicam os dados. Ao tentar remediar fraudes esporádicas no
processo eleitoral, o Tribunal Superior Eleitoral causou um problema ainda
maior: graças ao recadastramento biométrico, mais de um milhão de eleitores
foram privados do direito ao voto, enquanto apenas [15,6 mil
fraudadores](https://cbn.globoradio.globo.com/editorias/pais/2017/03/02/BIOMETRIA-IDENTIFICA-156-MIL-FRAUDES-ELEITORAIS-EM-DOIS-ANOS.htm)
parecem ter sido desmascarados pela medida.

##### O Porquê do Recadastramento

No Brasil, são obrigados a votar todos os brasileiros alfabetizados de 18 a 69
anos. Por isso, todos dentro dessa categoria deveriam estar devidamente
cadastrados junto à Justiça Eleitoral: o número de habitantes e o número de
eleitores nesse segmento deveriam ser iguais.

Mas isso não era o caso em 2010. O _Pindograma_ comparou quantos alfabetizados
entre 18 e 69 anos foram contados pelo Censo 2010 com quantos estavam
registrados no Cadastro Eleitoral do TSE naquele ano. A reportagem encontrou que
em `r pn(excess_cities*100)`% dos municípios brasileiros, havia mais eleitores
registrados do que pessoas alfabetizadas entre 18 e 69 anos. Nacionalmente,
havia um excedente de `r pn(excess)` eleitores.

```{r fig.width=8, fig.height=6}
rg10 = eleitorado_obrig_10 %>%
  filter(!is.na(voto_obrig)) %>%
  left_join(regioes, by = c('SG_UF' = 'state')) %>%
  group_by(region) %>%
  summarize(voto_obrig = sum(voto_obrig), eleitores = sum(eleitores)) %>%
  ungroup() %>%
  melt() %>%
  mutate(value = value / 10^6)

ggplot(rg10, aes(x = region, y = value, fill = variable)) +
  ggtitle('População alfabetizada entre 18 e 69 anos, 2010') +
  geom_col(position = 'dodge') +
  theme_pindograma() +
  theme(legend.title = element_blank()) +
  theme(plot.subtitle = element_text(hjust = 0.5)) +
  scale_fill_manual(values = c(pg_yellow, pg_blue), labels = c('Censo 2010', 'Cadastro TSE')) +
  labs(subtitle = '(segundo o IBGE e o TSE, em milhões)', caption = 'Fonte: Censo 2010/IBGE, TSE') +
  xlab('') + ylab('') +
  scale_y_continuous(labels = function(x) paste0(x, 'M'))
```

A maior preocupação do TSE com essas inconsistências -- geralmente causadas por
[mortes que não eram
contabilizadas](https://www.ces.uc.pt/lab2004/pdfs/JairoNicolau.pdf) ou por
eleitores que se mudavam e não transferiam seus títulos -- era o potencial de
fraude eleitoral. Vera Taberti, que trabalha como promotora regional eleitoral
em São Paulo, contou à reportagem que "um dos vários motivos pra partir pra urna
eletrônica era evitar que a pessoa votasse duas vezes", e a assessoria de
imprensa do TSE informou que "os procedimentos de checagem são rotineiros, de
forma que eventuais tentativas de fraudes no alistamento são identificadas
pontualmente".

Uma das principais estratégias para garantir a exatidão no cadastro eleitoral
são os **recadastramentos de títulos eleitorais**. Recadastramentos são uma
janela de tempo durante a qual eleitores são obrigados a se registrarem
novamente -- caso contrário, perdem o título. As pessoas precisam levar seus
documentos para repartições públicas e esperar em filas para confirmarem sua
existência para a Justiça Eleitoral. Com isso, são retirados os possíveis
eleitores fantasma e títulos de eleitores inativos.

No entanto, nenhum recadastramento obrigatório foi tão grande quanto a
introdução da biometria, que já foi implementada em
`r pn(nrow(hist_all) + nrow(hist19_20))` cidades desde 2008. Diferentemente de
outras campanhas de recadastramento, que ocorriam apenas em alguns municípios
selecionados, a biometria está sendo implementada em todos os municípios
brasileiros, com o objetivo de recadastrar todos os eleitores até 2022. No
entanto, essa iniciativa teve efeitos colaterais preocupantes.

```{r}
state_merge_20 = eleitorado_obrig_20 %>%
  group_by(SG_UF) %>%
  summarize(eleitores = sum(eleitores), bio = sum(bio)) %>%
  ungroup() %>%
  mutate(pct = bio / eleitores)

ggplot() +
  ggtitle('Eleitorado com cadastro biométrico, 2020') +
  geom_sf(data = states, aes(fill = pct)) +
  scale_fill_gradient(low = 'white', high = pg_yellow, labels = scales::percent) +
  cowplot::theme_map() +
  theme(text = element_text(family = 'Fantasque', color = '#6e787f')) +
  theme(legend.position = 'bottom') +
  theme(legend.text = element_text(size = 10)) +
  theme(legend.justification = 'center') +
  theme(legend.title = element_blank()) +
  theme(plot.title.position = 'plot') +
  theme(plot.caption.position = 'plot') +
  theme(plot.title = element_text(hjust = 0.5)) +
  guides(fill = guide_colorbar(barwidth  = unit(10, 'cm'))) +
  labs(caption = 'Fonte: TSE') +
  theme(plot.caption = element_text(hjust = 0))
```

##### Efeitos Colaterais

Para entender esses efeitos, o _Pindograma_ conversou com o economista Cláudio
Ferraz, professor da Universidade da Columbia Britânica e estudioso das
consequências dos recadastramentos eleitorais feitos pelo TSE. Ele ressalta que,
"quando você pede para as pessoas se registrarem de novo, nem todo mundo vai se
registrar de novo". Pela natureza burocrática do processo, já é esperado pelo
TSE que alguns eleitores deixem de cumprir o recadastramento.

```{r}
queimados_hab = eleitorado_obrig_10 %>%
  filter(nome_municipio == 'QUEIMADOS') %>%
  pull(voto_obrig)

queimados_reg_10 = eleitorado_obrig_10 %>%
  filter(nome_municipio == 'QUEIMADOS') %>%
  pull(eleitores)

queimados_reg_18 = eleitorado_obrig_18 %>%
  filter(nome_municipio == 'QUEIMADOS') %>%
  pull(eleitores)

queimados_fall = abs((queimados_reg_18 - queimados_reg_10) / queimados_reg_10)
```

Casos como esses podem ser especialmente dramáticos, como o que aconteceu em
Queimados, cidade na região metropolitana do Rio de Janeiro:

```{r fig.width=7, fig.height=3.8}
qm = bind_rows(
  eleitorado_obrig_10 %>% filter(nome_municipio == 'QUEIMADOS') %>% mutate(ano = 2010),
  eleitorado_obrig_12 %>% filter(nome_municipio == 'QUEIMADOS') %>% mutate(ano = 2012),
  eleitorado_obrig_14 %>% filter(nome_municipio == 'QUEIMADOS') %>% mutate(ano = 2014),
  eleitorado_obrig_16 %>% filter(nome_municipio == 'QUEIMADOS') %>% mutate(ano = 2016),
  eleitorado_obrig_18 %>% filter(nome_municipio == 'QUEIMADOS') %>% mutate(ano = 2018),
  eleitorado_obrig_20 %>% filter(nome_municipio == 'QUEIMADOS') %>% mutate(ano = 2020)
)

ggplot(qm, aes(x = ano, y = eleitores)) +
  ggtitle('Eleitorado alfabetizado entre 18 e 69 anos') +
  labs(subtitle = '(Queimados, RJ)') +
  geom_line(color = pg_blue, size = 2) +
  geom_point(color = pg_orange, shape = 16, size = 4) +
  geom_hline(aes(yintercept = first(qm$voto_obrig), linetype = 'Habitantes entre 18 e 69 anos (Censo 2010)'), color = pg_green, size = 1) +
  scale_x_continuous(breaks = scales::pretty_breaks()) +
  scale_y_continuous(labels = scales::comma_format(big.mark = '.')) +
  theme_pindograma() +
  theme(plot.subtitle = element_text(hjust = 0.5)) +
  theme(legend.position = 'bottom') +
  theme(legend.title = element_blank()) +
  xlab('') + ylab('') +
  labs(caption = 'Fonte: Censo 2010/IBGE, TSE') +
  scale_linetype_manual(values = 'dashed')
```

Queimados possuía
138 mil habitantes segundo o Censo 2010, dos quais `r pn(queimados_hab)` eram
alfabetizados entre 18 e 69 anos -- portanto, obrigados a votar. Esse número era
bem próximo da quantidade de eleitores registrados em 2010: `r pn(queimados_reg_10)`.
Mas após ter passado pelo recadastramento biométrico entre 2017 e 2018, o número
de eleitores cadastrados cujo voto era obrigatório caiu para
`r pn(queimados_reg_18)`. Queimados perdeu **`r pn(queimados_fall*100)`%** de
seus eleitores desse segmento entre 2010 e 2018, embora a população da cidade
não tenha diminuído no período.

Essa queda foi sentida na pele da comunidade queimadense, segundo o prefeito
Carlos Vilela (MDB). "Na eleição [de 2018], nós sentimos um impacto violento. O
número de votantes ficou abaixo da média e o nosso deputado aqui da cidade teve
dez, onze mil votos quando era pra ter muito mais" afirmou o prefeito em
entrevista. O deputado em questão era o ex-prefeito Max Lemos (PSDB), [aliado
político](https://www.tupi.fm/baixada/entrevista-exclusiva-com-carlos-vilela-prefeito-de-queimados-aqui-nao-falta-dinheiro/)
de Vilela.

O economista Cláudio Ferraz se pergunta: "Quantas pessoas ficam numa fila [de
recadastramento] e vão embora porque não querem mais esperar? Eu não sei. Eu
nunca vi números sobre isso, então é realmente difícil dizer". O prefeito Vilela
tinha a resposta para o caso de sua cidade: "filas enormes, filas _homéricas_
aqui em Queimados".

```{r}
queimados_reg_20 = eleitorado_obrig_20 %>%
  filter(nome_municipio == 'QUEIMADOS') %>%
  pull(eleitores)

queimados_rise = (queimados_reg_20 - queimados_reg_18) / queimados_reg_18
```

Após esse caos na cidade, a existência de milhares de eleitores prejudicados foi
confirmada quando o eleitorado de Queimados voltou a crescer
`r pn(queimados_rise*100)`% entre 2018 e 2020. Esses números indicam que, de
fato, houve um contingente considerável de pessoas que perderam o prazo de
recadastramento em 2018, tiveram o título cancelado, deixaram de votar naquele
ano e por fim, recuperaram o cadastramento eleitoral em 2020. Porém, mesmo que
milhares de eleitores tenham se registrado novamente, a perda de eleitores ainda
não foi sanada por completo. Hoje, Queimados ainda possui menos eleitores
alfabetizados entre 18 e 69 anos do que possuía em 2010.

```{r}
smr = eleitorado_obrig_16 %>%
  filter(nome_municipio %in% h17$mun & !is.na(nome_municipio)) %>%
  inner_join(eleitorado_obrig_18, by = 'codigo_ibge') %>%
  mutate(prop = round((eleitores.y - eleitores.x) / eleitores.x, 4)) %>%
  select(codigo_ibge, SG_UF.x, nome_municipio.x, eleitores.x, eleitores.y, prop)

global_16 = sum(smr$eleitores.x)
global_18 = sum(smr$eleitores.y)
global_pct = abs(global_18 - global_16) / global_16
```

Esse fenômeno não se limitou a Queimados. Nas `r pn(nrow(h17))` cidades que
passaram pela revisão biométrica entre 2016 e 2018, o número de eleitores foi de
**`r format(global_16, big.mark = '.')`** para **`r format(global_18, big.mark = '.')`**. O recadastramento causou uma
queda de `r pn(global_pct*100)`% no eleitorado, que dificilmente poderia ser
explicada por migrações ou outros fatores demográficos. Além disso, o
crescimento incomum do eleitorado em 2020 indica que muitos dos títulos
cancelados em 2018 eram de eleitores ativos, que buscaram se registrar
novamente:

```{r fig.width=7, fig.height=3}
bio_18 = bind_rows(
  eleitorado_obrig_10 %>% filter(nome_municipio %in% h17$mun) %>% mutate(ano = 2010),
  eleitorado_obrig_12 %>% filter(nome_municipio %in% h17$mun) %>% mutate(ano = 2012),
  eleitorado_obrig_14 %>% filter(nome_municipio %in% h17$mun) %>% mutate(ano = 2014),
  eleitorado_obrig_16 %>% filter(nome_municipio %in% h17$mun) %>% mutate(ano = 2016),
  eleitorado_obrig_18 %>% filter(nome_municipio %in% h17$mun) %>% mutate(ano = 2018),
  eleitorado_obrig_20 %>% filter(nome_municipio %in% h17$mun) %>% mutate(ano = 2020),
) %>%
  group_by(ano) %>%
  summarize(voto_obrig = sum(voto_obrig), eleitores = sum(eleitores)) %>%
  ungroup()

ggplot(bio_18, aes(x = ano, y = eleitores)) +
  ggtitle('Eleitorado alfabetizado entre 18 e 69 anos') +
  labs(subtitle = '(Cidades com recadastramento biométrico entre 11/2016 e 09/2018)') +
  geom_line(color = pg_blue, size = 2) +
  geom_point(color = pg_orange, shape = 16, size = 4) +
  scale_x_continuous(breaks = scales::pretty_breaks()) +
  scale_y_continuous(labels = scales::comma_format(big.mark = '.')) +
  theme_pindograma() +
  theme(plot.subtitle = element_text(hjust = 0.5)) +
  theme(legend.position = 'bottom') +
  theme(legend.title = element_blank()) +
  xlab('') + ylab('') +
  labs(caption = 'Fonte: Censo 2010/IBGE, TSE')
```

Alguns poderiam ver esses cancelamentos como um indício de que fraudes
eleitorais estariam diminuindo. Afinal, em 2010 havia de fato um excesso
expressivo de eleitores no cadastro do TSE. Logo, o cancelamento seria apenas
uma maneira de remover esses excessos, contribuindo para um processo eleitoral
mais seguro e eficiente, sem afetar eleitores ativos.

```{r}
average_increase_1 = mean(gen_smr(eleitorado_obrig_12, eleitorado_obrig_14, h17)$prop, na.rm = T)
average_increase_2 = mean(gen_smr(eleitorado_obrig_14, eleitorado_obrig_16, h17)$prop, na.rm = T)
average_increase = mean(c(average_increase_1, average_increase_2))

after_smr = gen_smr(eleitorado_obrig_18, eleitorado_obrig_20, h17)
after_increase = mean(after_smr$prop, na.rm = T)
```

Infelizmente, não é isso que acontece. Em cada uma dessas `r pn(nrow(h17))` cidades, o eleitorado cresceu, em média,
`r pn(average_increase*100)`% por biênio entre 2012 e 2016. Já em 2020, esse aumento
foi de `r pn(after_increase*100)`%. Se assumirmos que esse saldo de
`r pn((after_increase - average_increase) * 100)` pontos percentuais se deveu à
reinserção no eleitorado de pessoas que haviam perdido o título, o número de
eleitores excluídos em 2018 por conta do recadastramento chega a
pelo menos `r pn(round(loss_18, 0))`. Aplicando essa mesma metodologia para
estimar a perda de eleitores em recadastramentos anteriores, é possível concluir
que **pelo menos `r pn(estimated_total_loss)` brasileiros deixaram de votar por
conta do recadastramento biométrico** em algum momento entre 2008 e 2020.

```{r}
contagem_hab = eleitorado_obrig_10 %>%
  filter(nome_municipio == 'CONTAGEM') %>%
  pull(voto_obrig)

contagem_10 = eleitorado_obrig_10 %>%
  filter(nome_municipio == 'CONTAGEM') %>%
  pull(eleitores)

contagem_18 = eleitorado_obrig_18 %>%
  filter(nome_municipio == 'CONTAGEM') %>%
  pull(eleitores)
```

Além disso, o caso de Contagem (MG) revela como o recadastramento foi aplicado
indiscriminadamente pelo TSE. Em 2010, o município tinha `r pn(contagem_hab)`
habitantes alfabetizados entre 18 e 69 anos, embora tivesse apenas
`r pn(contagem_10)` eleitores desse segmento registrados. Em 2017, a cidade passou
pelo recadastramento biométrico, e o número do eleitorado diminuiu para
`r pn(contagem_18)`.  Mesmo em locais onde o eleitorado já era baixo em comparação
com a população residente, o TSE diminuiu esse número _ainda mais_, sempre em
nome de impedir fraudes.

```{r fig.width=7, fig.height=3.8}
ct = bind_rows(
  eleitorado_obrig_10 %>% filter(nome_municipio == 'CONTAGEM') %>% mutate(ano = 2010),
  eleitorado_obrig_12 %>% filter(nome_municipio == 'CONTAGEM') %>% mutate(ano = 2012),
  eleitorado_obrig_14 %>% filter(nome_municipio == 'CONTAGEM') %>% mutate(ano = 2014),
  eleitorado_obrig_16 %>% filter(nome_municipio == 'CONTAGEM') %>% mutate(ano = 2016),
  eleitorado_obrig_18 %>% filter(nome_municipio == 'CONTAGEM') %>% mutate(ano = 2018),
  eleitorado_obrig_20 %>% filter(nome_municipio == 'CONTAGEM') %>% mutate(ano = 2020)
)

ggplot(ct, aes(x = ano, y = eleitores)) +
  ggtitle('Eleitorado alfabetizado entre 18 e 69 anos') +
  labs(subtitle = '(Contagem, MG)') +
  geom_line(color = pg_blue, size = 2) +
  geom_point(color = pg_orange, shape = 16, size = 4) +
  geom_hline(aes(yintercept = first(ct$voto_obrig), linetype = 'Habitantes entre 18 e 69 anos (Censo 2010)'), color = pg_green, size = 1) +
  scale_x_continuous(breaks = scales::pretty_breaks()) +
  scale_y_continuous(labels = scales::comma_format(big.mark = '.')) +
  theme_pindograma() +
  theme(plot.subtitle = element_text(hjust = 0.5)) +
  theme(legend.position = 'bottom') +
  theme(legend.title = element_blank()) +
  xlab('') + ylab('') +
  labs(caption = 'Fonte: Censo 2010/IBGE, TSE') +
  scale_linetype_manual(values = 'dashed')
```

Essa queda no eleitorado não passou despercebida. Em 2018, o PSB acionou o STF
pedindo que fosse evitado o cancelamento em massa de títulos eleitorais no
pleito daquele ano -- mas o tribunal [autorizou o
cancelamento](https://noticias.r7.com/eleicoes-2018/decisao-do-stf-cancela-titulo-de-mais-de-3-milhoes-de-eleitores-26092018)
alguns meses antes da eleição. No começo de 2020, outro cancelamento
significativo estava prestes a ser efetivado em quinze estados, quando [a
decisão foi
revertida](https://agenciabrasil.ebc.com.br/justica/noticia/2020-04/tse-suspende-cancelamento-de-25-milhoes-de-titulos-eleitorais)
pelo TSE em virtude da pandemia do novo coronavírus.

```{r}
smr2 = eleitorado_obrig_18 %>%
  filter(nome_municipio %in% h19$mun & !is.na(nome_municipio)) %>%
  inner_join(eleitorado_obrig_20, by = 'codigo_ibge') %>%
  mutate(prop = round((eleitores.y - eleitores.x) / eleitores.x, 4)) %>%
  select(codigo_ibge, SG_UF.x, nome_municipio.x, eleitores.x, eleitores.y, prop)

cuiaba_loss = smr2 %>%
  filter(nome_municipio.x == 'CUIABÁ') %>%
  pull(prop) %>%
  abs()

vz_loss = smr2 %>%
  filter(nome_municipio.x == 'VÁRZEA GRANDE' & SG_UF.x == 'MT') %>%
  pull(prop) %>%
  abs()
```

Contudo, essa última decisão não abarcou o Brasil inteiro. Embora todos os
recadastramentos realizados a partir de 2019 tenham sido temporariamente
suspensos, `r pn(nrow(h19))` recadastramentos ocorreram no fim de
2018 e continuam valendo. Entre esses casos estão as cidades de Cuiabá (MT) e
Várzea Grande (MT), cidades vizinhas que perderam, respectivamente,
`r pn(cuiaba_loss*100)`% e `r pn(vz_loss*100)`% dos seus eleitorados após o
recadastramento biométrico. Nessas cidades, a eleição de 2020 ocorrerá com parte
expressiva do eleitorado cortada:

```{r fig.width=7, fig.height=3.8}
cb_vz = bind_rows(
  eleitorado_obrig_10 %>% filter(SG_UF == 'MT' & nome_municipio %in% c('CUIABÁ', 'VÁRZEA GRANDE')) %>% mutate(ano = 2010),
  eleitorado_obrig_12 %>% filter(SG_UF == 'MT' & nome_municipio %in% c('CUIABÁ', 'VÁRZEA GRANDE')) %>% mutate(ano = 2012),
  eleitorado_obrig_14 %>% filter(SG_UF == 'MT' & nome_municipio %in% c('CUIABÁ', 'VÁRZEA GRANDE')) %>% mutate(ano = 2014),
  eleitorado_obrig_16 %>% filter(SG_UF == 'MT' & nome_municipio %in% c('CUIABÁ', 'VÁRZEA GRANDE')) %>% mutate(ano = 2016),
  eleitorado_obrig_18 %>% filter(SG_UF == 'MT' & nome_municipio %in% c('CUIABÁ', 'VÁRZEA GRANDE')) %>% mutate(ano = 2018),
  eleitorado_obrig_20 %>% filter(SG_UF == 'MT' & nome_municipio %in% c('CUIABÁ', 'VÁRZEA GRANDE')) %>% mutate(ano = 2020)
) %>%
  group_by(ano) %>%
  summarize(voto_obrig = sum(voto_obrig), eleitores = sum(eleitores)) %>%
  ungroup()

ggplot(cb_vz, aes(x = ano, y = eleitores)) +
  ggtitle('Eleitorado alfabetizado entre 18 e 69 anos') +
  labs(subtitle = '(Cuiabá, MT / Várzea Grande, MT)') +
  geom_line(color = pg_blue, size = 2) +
  geom_point(color = pg_orange, shape = 16, size = 4) +
  geom_hline(aes(yintercept = first(cb_vz$voto_obrig), linetype = 'Habitantes entre 18 e 69 anos (Censo 2010)'), color = pg_green, size = 1) +
  scale_x_continuous(breaks = scales::pretty_breaks()) +
  scale_y_continuous(labels = scales::comma_format(big.mark = '.')) +
  theme_pindograma() +
  theme(plot.subtitle = element_text(hjust = 0.5)) +
  theme(legend.position = 'bottom') +
  theme(legend.title = element_blank()) +
  xlab('') + ylab('') +
  labs(caption = 'Fonte: Censo 2010/IBGE, TSE') +
  scale_linetype_manual(values = 'dashed')
```

Pelo menos entre os promotores eleitorais, parece haver um compromisso de
garantir o sufrágio para todos e impedir que eleitores percam indevidamente o
título durante o recadastramento biométrico. Segundo a promotora Vera Taberti, a
Justiça e o Ministério Público Eleitorais estão se esforçando para garantir 100%
de recadastramento dentro dos períodos estabelecidos: "os promotores locais
costumam fazer campanhas chamando a atenção da população; eles vão em rádios,
colocam cartazes". Em contrapartida, ela alerta: "se você não fizer, o título é
cancelado mesmo".

##### Efeitos diferentes?

Historicamente, a privação do direito ao voto — também conhecida pelo termo
inglês _disenfranchisement_ — é um problema gravíssimo para uma democracia.
Exemplos de _disenfranchisement_ incluem a retirada do direito ao voto de
pessoas condenadas pela Justiça e a exclusão de grupos marginalizados do
processo eleitoral, como ocorria contra populações negras nos Estados Unidos e
na África do Sul durante boa parte do século XX.

No caso das perdas de títulos por falta de biometria, é uma questão em aberto se
elas são mais agudas para grupos marginalizados ou se é um fenômeno que afeta
eleitores de todas as camadas sociais. Para o economista Cláudio Ferraz, a
primeira hipótese parece mais provável: "se você obrigar as pessoas a se
registrarem, pode ter um efeito que é heterogêneo e afetar de forma negativa,
através desse _disenfranchisement_, as pessoas menos escolarizadas, mais pobres,
que moram mais longe". Segundo Ferraz, uma das razões para isso é que "o custo
de você não se cadastrar é alto para as pessoas ricas, como funcionários
públicos, pessoas que tiram passaporte. Em algumas regiões rurais, as pessoas
mais pobres e menos escolarizadas vão ter muito menos incentivo a se registrar
de novo".

Ferraz está trabalhando em um artigo cujo objetivo é demonstrar que grupos
marginalizados tiveram, em média, mais títulos cancelados durante os
recadastramentos do TSE anteriores à biometria. [Uma versão preliminar][1]
mostra que o cancelamento de títulos impacta negativamente a qualidade de
serviços de educação e saúde. Para Ferraz, essa diminuição na qualidade dos
serviços públicos indica que os mais pobres e marginalizados perderam o direito
ao voto, tornando-se invisíveis na hora de determinar novos investimentos
públicos.

```{r eval=F}
# Para verificar que a renda média dos municípios não afeta a queda no
# eleitorado, ver:

cit = gen_smr(eleitorado_obrig_16, eleitorado_obrig_18, h17) %>%
  left_join(tabela, by = c('nome_municipio.x' = 'mun', 'SG_UF.x' = 'state'))

ggplot(cit, aes(x = Average, y = prop)) + geom_point()
```

No entanto, não é certo que o recadastramento biométrico tenha causado mais
cancelamentos de títulos entre os mais vulneráveis. Considerando as cidades que
passaram pelo recadastramento biométrico entre 2016 e 2018, a renda média do
município não está associada a quedas maiores no eleitorado.

Além disso, quando olhamos mais de perto algumas cidades que sofreram com uma
redução significativa do eleitorado, a renda média dos eleitores em certos
bairros não parece ter afetado a queda de votos:

```{r fig.width=7, fig.height = 6}
ggplot() +
  ggtitle('Renda Média e Mudança de Eleitorado em Queimados (RJ), 2016-18') +
  geom_sf(data = queimados_tracts %>% mutate(V009 = ifelse(V009 >= 1020, 1020, V009)), aes(fill = V009), lwd = 0) +
  geom_sf(data = st_jitter(queimados_points, 100), aes(color = diff), size = 1) +
  scale_fill_gradient(low = pg_light_gray, high = pg_blue) +
  scale_color_gradient2(low = 'red', mid = 'white', high = 'green') +
  theme_void() +
  theme(legend.position = 'bottom') +
  theme(text = element_text(family = 'Fantasque', color = '#6e787f')) +
  theme(legend.text = element_text(size = 10)) +
  theme(legend.justification = 'center') +
  theme(plot.title.position = 'plot') +
  theme(plot.caption.position = 'plot') +
  theme(plot.title = element_text(hjust = 0.5)) +
  guides(fill = guide_colorbar(barwidth = unit(6, 'cm'), title.position = 'top', title.hjust = 0.5, title = 'Renda Média (2010)'),
         color = guide_colorbar(barwidth  = unit(6, 'cm'), title.position = 'top', title.hjust = 0.5, title = 'Perda/Ganho de Eleitores')) +
  labs(caption = 'Fonte: TSE, Censo 2010/IBGE') +
  theme(plot.caption = element_text(hjust = 0))
```

```{r fig.width=7, fig.height = 6}
ggplot() +
  ggtitle('Renda Média e Mudança de Eleitorado em Cuiabá/Várzea Grande (MT), 2018-20') +
  geom_sf(data = cb_vz_tracts %>% filter(name_district %in% c('Cuiabá', 'Várzea Grande')) %>% mutate(V009 = ifelse(V009 >= 5000, 5000, V009)), aes(fill = V009), lwd = 0) +
  geom_sf(data = st_jitter(cb_vz_points %>% filter(name_district %in% c('Cuiabá', 'Várzea Grande')), 100), aes(color = diff), size = 0.1) +
  scale_fill_gradient(low = pg_light_gray, high = pg_blue) +
  scale_color_gradient2(low = 'red', mid = 'white', high = 'green') +
  theme_void() +
  theme(legend.position = 'bottom') +
  theme(text = element_text(family = 'Fantasque', color = '#6e787f')) +
  theme(legend.text = element_text(size = 10)) +
  theme(legend.justification = 'center') +
  theme(plot.title.position = 'plot') +
  theme(plot.caption.position = 'plot') +
  theme(plot.title = element_text(hjust = 0.5)) +
  guides(fill = guide_colorbar(barwidth = unit(6, 'cm'), title.position = 'top', title.hjust = 0.5, title = 'Renda Média (2010)'),
         color = guide_colorbar(barwidth  = unit(6, 'cm'), title.position = 'top', title.hjust = 0.5, title = 'Perda/Ganho de Eleitores')) +
  labs(caption = 'Fonte: TSE, Censo 2010/IBGE') +
  theme(plot.caption = element_text(hjust = 0))
```

Ficou claro para o _Pindograma_, portanto, que ainda sabemos pouco sobre a
interação entre renda e a taxa de cancelamento de títulos eleitorais.

---

A introdução da biometria foi feita com a intenção de acabar com fraudes no
processo eleitoral. Porém, o número de fraudes impedidas foi da ordem de dezenas
de milhares, enquanto a quantidade de eleitores que foram privados do direito de
votar passa de um milhão.

Na última década, as autoridades brasileiras trataram como natural que
centenas de milhares de eleitores perdessem o direito ao voto durante o
recadastramento eleitoral -- perda que, mantidas as diretrizes atuais, voltará a
acontecer em 2022. Frente a esse quadro, o economista Cláudio Ferraz se
pergunta: "Valeu a pena o Brasil ter gasto bilhões e bilhões pra fazer o
cadastramento biométrico? Não sei a resposta".

---

**Dados utilizados na matéria**: Estatísticas do Eleitorado (Tribunal Superior
Eleitoral); Lista de Recadastramentos Biométricos (Tribunal Superior Eleitoral);
Censo Demográfico 2010 (IBGE/CEM-USP); Localização de seções eleitorais
(_Pindograma_).

**Contribuiu com dados**: Daniel Ferreira.

Para reproduzir os números desta matéria, o código pode ser encontrado [aqui][2].

[1]: http://www.ridge.uy/wp-content/uploads/2014/12/Ferraz-Claudio-Varjao.pdf

[2]: self

