---
title: "De Dilma a Bolsonaro: como votam as favelas do Rio"
author: "Francisco Ricci"
date: "07/09/2020"
output: html_fragment
---

```{r setup, include=FALSE}
library(readxl)
library(readr)
library(dplyr)
library(tidyr)
library(ggplot2)
library(lubridate)

source('../theme.R')

knitr::opts_chunk$set(echo = FALSE)
knitr::opts_chunk$set(message = FALSE)
knitr::opts_chunk$set(warning = FALSE)

pn = function(x) format(round(x, 2), big.mark = '.', decimal.mark = ',', nsmall = 0, digits = 2)
```

O Roda Viva é o mais [antigo programa de
entrevistas](https://telepadi.folha.uol.com.br/william-waack-e-nome-cotado-para-o-comando-roda-viva/)
na televisão brasileira, e constantemente gera pautas no debate público. A
entrevista do então candidato à presidência Jair Bolsonaro, por exemplo,
acumula [10 milhões de
visualizações](https://www.youtube.com/watch?v=lDL59dkeTi0) no YouTube. Dessa
forma, a escolha de quem colocar no centro da Roda é também a escolha do que
colocar no centro da discussão pública naquela semana. Resta, então, perguntar
quem foram os convidados políticos escolhidos nos últimos mandatos
presidenciais? 

O _Pindograma_ analisou todos os convidados atuantes na política partidária
convidados desde 2012 e os classificamos entre favoráveis ao governo,
opositores e figuras sem posição explícita, que chamaremos de ‘neutros’.
Durante o governo Bolsonaro, por exemplo, Ricardo Salles foi classificado como
favorável; Flávio Dino (PCdoB) como opositor; e Rodrigo Maia (DEM) como neutro. 

```{r}
dict = read_csv('meses.csv')

convidados <- read_excel('convidados_rodaviva_final.xlsx') %>%
  separate(Data, c("dia", "mes"), sep = " de ") %>%
  left_join(dict, by = "mes") %>%
  mutate(data = make_date(ano, nr, dia)) %>%
  group_by(ano) %>%
  mutate(bin = cur_group_id()) %>%
  ungroup() %>%
  mutate(governo = ifelse(governo == 1, 'Governo', ifelse(governo == -1, 'Oposição', 'Neutro')))

ggplot(convidados, aes(x = factor(mandato_exec, levels = c('DILMA I', 'DILMA II', 'TEMER', 'BOLSONARO')), fill = factor(governo, levels = c('Governo', 'Neutro', 'Oposição')))) +
  geom_bar(position = 'dodge') +
  theme_pindograma() +
  xlab('') + ylab('Convidados') +
  scale_fill_manual(values = c(pg_green, pg_dark_gray, pg_orange)) +
  theme(legend.title = element_blank()) +
  labs(title = 'Alinhamento político de convidados do Roda Viva\n(2012-2020)', caption = 'Fonte: Wikipédia/Pindograma')
```

```{r}
oposicionistas_dilma = convidados %>%
  filter(mandato_exec == 'DILMA I') %>%
  filter(governo == 'Oposição') %>%
  nrow()

neutros_dilma = convidados %>%
  filter(mandato_exec == 'DILMA I') %>%
  filter(governo == 'Neutro') %>%
  nrow()

governistas_dilma = convidados %>%
  filter(mandato_exec == 'DILMA I') %>%
  filter(governo == 'Governo') %>%
  nrow()

psdb_dilma = convidados %>%
  filter(mandato_exec == 'DILMA I') %>%
  filter(governo == 'Oposição') %>%
  filter(SIGLA_PARTIDO == 'PSDB') %>%
  nrow()

pt_dilma = convidados %>%
  filter(mandato_exec == 'DILMA I') %>%
  filter(governo == 'Governo') %>%
  filter(SIGLA_PARTIDO == 'PT') %>%
  nrow()

ministros_dilma = convidados %>%
  filter(mandato_exec == 'DILMA I') %>%
  filter(governo == 'Governo') %>%
  filter(SIGLA_PARTIDO == 'MIN_DILMAI') %>%
  nrow()
```

O primeiro mandato de Dilma Rousseff (PT) foi coberto pelo Roda Viva de forma
bastante equilibrada. Como um todo, foram convidados `r pn(oposicionistas_dilma)`
oposicionistas, `r pn(governistas_dilma)` governistas e `r pn(neutros_dilma)`
entrevistado neutro para o centro da roda de entrevistas. Entre os políticos
convidados que criticaram seu primeiro governo, `r pn(psdb_dilma)` dos
`r pn(oposicionistas_dilma)` eram membros do PSDB. Já entre os entrevistados
que apoiavam a presidente, `r pn(pt_dilma)` dos `r pn(governistas_dilma)` eram
membros do PT. À época, foram convidados `r pn(ministros_dilma)` ministros de
estado.

```{r}
oposicionistas_dilma2 = convidados %>%
  filter(mandato_exec == 'DILMA II') %>%
  filter(governo == 'Oposição') %>%
  nrow()

neutros_dilma2 = convidados %>%
  filter(mandato_exec == 'DILMA II') %>%
  filter(governo == 'Neutro') %>%
  nrow()

governistas_dilma2 = convidados %>%
  filter(mandato_exec == 'DILMA II') %>%
  filter(governo == 'Governo') %>%
  nrow()

psdb_dilma2 = convidados %>%
  filter(mandato_exec == 'DILMA II') %>%
  filter(governo == 'Oposição') %>%
  filter(SIGLA_PARTIDO == 'PSDB' | SIGLA_PARTIDO == 'SEC_PSDB') %>%
  nrow()

exbase_dilma2 = convidados %>%
  filter(mandato_exec == 'DILMA II') %>%
  filter(governo == 'Oposição') %>%
  filter(!(SIGLA_PARTIDO %in% c('PSDB', 'SEC_PSDB', 'DEM'))) %>%
  filter(name != 'PEDRO TAQUES') %>%
  nrow()
```

No segundo mandato de Dilma, os críticos roubaram os holofotes. A crise
política e econômica que levou ao impedimento da presidente moldou a cobertura
do Roda Viva, que explorou principalmente convidados que a rejeitavam. Foram
convidados `r pn(oposicionistas_dilma2)` oposicionistas, `r pn(neutros_dilma2)`
neutros e somente `r pn(governistas_dilma2)` defensores do governo ––
todos ministros de estado à época. Já entre os `r pn(oposicionistas_dilma2)`
que trouxeram críticas, `r pn(exbase_dilma2)` eram ex-membros da base aliada
que aderiram ao impedimento da presidente e outros `r pn(psdb_dilma2)` eram
membros do PSDB. 

```{r}
all_temer = convidados %>%
  filter(mandato_exec == 'TEMER') %>%
  nrow()

oposicionistas_temer = convidados %>%
  filter(mandato_exec == 'TEMER') %>%
  filter(governo == 'Oposição') %>%
  nrow()

neutros_temer = convidados %>%
  filter(mandato_exec == 'TEMER') %>%
  filter(governo == 'Neutro') %>%
  nrow()

governistas_temer = convidados %>%
  filter(mandato_exec == 'TEMER') %>%
  filter(governo == 'Governo') %>%
  nrow()

psdb_temer = convidados %>%
  filter(mandato_exec == 'TEMER') %>%
  filter(governo == 'Governo') %>%
  filter(SIGLA_PARTIDO == 'PSDB') %>%
  nrow()

ministros_temer = convidados %>%
  filter(mandato_exec == 'TEMER') %>%
  filter(governo == 'Governo') %>%
  filter(SIGLA_PARTIDO == 'MIN_TEMER') %>%
  nrow()
```

Michel Temer (MDB) [ultrapassou a grande impopularidade de
Dilma](https://www.correiobraziliense.com.br/app/noticia/politica/2018/06/10/interna_politica,687492/reprovacao-de-temer-bate-recorde-e-chega-a-82-diz-datafolha.shtml).
Ainda assim, o seu governo foi o que mais teve voz no programa desde 2012.
Dos `r pn(all_temer)` convidados do programa, apenas `r pn(oposicionistas_temer)`
eram críticos ao governo. De resto, `r pn(neutros_temer)` eram neutros e
`r pn(governistas_temer)` eram governistas. Os poucos políticos críticos vieram
de diversos partidos de esquerda, como Ciro Gomes (PDT), Marina Silva (REDE) e
Manuela D'Ávila (PCdoB). Apenas dois petistas foram convidados ao programa: o
ex-ministro da Justiça José Eduardo Cardozo e Luiz Marinho, então candidato ao
governo de São Paulo. Entre os muitos favoráveis a Temer, estavam
`r pn(ministros_temer)` ministros de estado e `r pn(psdb_temer)` membros do
PSDB, partido que passou a compor o governo.

```{r}
oposicionistas_bolsonaro = convidados %>%
  filter(mandato_exec == 'BOLSONARO') %>%
  filter(governo == 'Oposição') %>%
  nrow()

neutros_bolsonaro = convidados %>%
  filter(mandato_exec == 'BOLSONARO') %>%
  filter(governo == 'Neutro') %>%
  nrow()

governistas_bolsonaro = convidados %>%
  filter(mandato_exec == 'BOLSONARO') %>%
  filter(governo == 'Governo') %>%
  nrow()

ministros_bolsonaro = convidados %>%
  filter(mandato_exec == 'BOLSONARO') %>%
  filter(governo == 'Governo') %>%
  filter(SIGLA_PARTIDO == 'MIN_BOLSONARO' | name == 'TEREZA CRISTINA' | name == 'ROGERIO MARINHO') %>%
  nrow()
```

Apesar de críticas do presidente Jair Bolsonaro (sem partido) à imprensa, a
cobertura do Roda Viva tem sido particularmente equilibrada durante o seu
governo. Foram convidados `r pn(oposicionistas_bolsonaro)` oposicionistas,
`r pn(neutros_bolsonaro)` neutros e `r pn(governistas_bolsonaro)` governistas
para o centro da roda de entrevistas. `r pn(ministros_bolsonaro)` dos
`r pn(governistas_bolsonaro)` convidados favoráveis ao Governo Bolsonaro foram
ministros, a maior proporção das administrações analisadas.

```{r}
desafetos_bolsonaro = convidados %>%
  filter(mandato_exec == 'BOLSONARO') %>%
  filter(governo == 'Oposição') %>%
  filter(name %in% c(
    'ALEXANDRE FROTA',
    'GUSTAVO BEBIANNO',
    'JOICE HASSELMANN',
    'LUIZ HENRIQUE MANDETTA',
    'WILSON WITZEL'
  )) %>%
  nrow()
```

Mas são as vozes da oposição convidadas que configuram o fato mais único do
governo de Bolsonaro. `r pn(desafetos_bolsonaro)` dos
`r pn(oposicionistas_bolsonaro)` entrevistados de oposição foram crias do
próprio presidente: Alexandre Frota (PSDB), expulso do PSL por ter deixado de
apoiar o governo Jair Bolsonaro; Joice Hasselmann (PSL), já como desafeto do
clã Bolsonaro; o então governador do Rio de Janeiro Wilson Witzel (PSC) que
rompera com o presidente; e os ex-ministros Gustavo Bebianno (PSL) e Luiz
Henrique Mandetta (DEM).

Durante o período que analisamos, o Roda Viva foi comandado por Mário Sérgio
Conti (2011-2013), Augusto Nunes (2013-2018), Ricardo Lessa (2018-2019),
Daniela Lima (2019) e atualmente é apresentado por Vera Magalhães. Mas foi no
período de Augusto Nunes no comando do programa que os desequilíbrios entre
apoiadores e opositores chamaram a atenção. A grande quantidade de críticos a
Dilma e apoiadores de Temer causou controvérsias que culminaram com a saída do
jornalista do programa. 

Em
[entrevista](https://politica.estadao.com.br/blogs/neumanne/augusto-deixou-roda-viva-por-nao-aceitar-interferencia-politica/.)
ao Estadão, Nunes afirmou que saiu do programa por ter sido pressionado a
convidar mais representantes da esquerda. Criticou quem sustentava "que a
programação da Cultura, sobretudo o Roda Viva, deve[ria] entrar no clima de Fla
x Flu vigente na internet" e afirmou que era "preciso combater a radicalização
dos confrontos políticos". Sugeriu também à [Folha de São
Paulo](https://www1.folha.uol.com.br/ilustrada/2018/07/augusto-nunes-diz-que-deixou-roda-viva-apos-pressao-politica.shtml)
que o conselho do Roda Viva impunha a ele a escolha de alguns convidados como
"o ministro da Educação, o das Comunicações, o da Saúde", o que poderia
explicar o alto número de apoiadores do governo Temer.

Com a mudança de governo, o programa mudou. Recentemente, a apresentadora Vera
Magalhães anunciou [pelo
Twitter](https://twitter.com/veramagalhaes/status/1315838754049884161) que o
Roda Viva terá mais um bloco de 15 minutos, graças à "maior audiência
histórica". A estratégia da jornalista de equilibrar convites a governistas e a
ex-aliados do governo [parece ter
agradado](https://telepadi.folha.uol.com.br/entrevista-com-biologo-no-roda-viva-e-a-maior-desde-edicao-com-bolsonaro-em-2018/)
ao público.

---

**Dados utilizados na matéria**: Lista de convidados do Roda Viva
(Wikipedia/_Pindograma_); Lista de Deputados Eleitos (Tribunal Superior
Eleitoral); Lista de Ministros de Estado (Portal da Transparência/CGU).

**Contribuíram com dados**: Antonio Piltcher e Daniel Ferreira.

Para reproduzir os números citados, os dados e o código podem ser encontrados
[aqui][1].

[1]: https://github.com/pindograma/materias/blob/master/2020-10-16-roda-viva/RodaViva.Rmd
