---
title: "joao-drogas"
author: "Daniel Ferreira"
date: "3/2/2021"
output:
  html_fragment:
    self_contained: false
---

```{r setup, include=FALSE}
library(tidyverse)
library(sf)

source('../theme.R')

analysis = readRDS('analysis.rds')
bpm_rio_c = c(2, 3, 4, 5, 6, 9, 14, 16, 17, 18, 19, 22, 23, 27, 31, 40, 41)
bpm_rio = c(bpm_rio_c, 7, 12, 15, 20, 21, 24, 39)

knitr::opts_chunk$set(echo = FALSE)
knitr::opts_chunk$set(message = FALSE)
knitr::opts_chunk$set(warning = FALSE)

pn = function(x) format(round(x, 2), big.mark = '.', decimal.mark = ',', nsmall = 0, digits = 2)
```

No estado do Rio de Janeiro, negros correspondem a [80% dos
mortos](https://g1.globo.com/rj/rio-de-janeiro/noticia/2020/02/08/80percent-dos-mortos-por-policiais-no-rj-no-1-semestre-de-2019-eram-negros-e-pardos-aponta-levantamento.ghtml)
pela polícia. O número é 28,3 pontos percentuais maior que a proporção deste
grupo racial na população do estado (51,7%). A taxa de negros mortos pela polícia
também é X pontos percentuais maior do que a proporção morta em homicídios no
geral (X%, segundo dados do Ministério da Saúde).

Mesmo alto, o número de negros mortos pela polícia poderia ser explicado caso
os policiais atuassem mais em regiões menos brancas, aumetando a chance de uma
pessoa preta ou parda ser morta. No entanto, um levantamento feito pelo
_Pindograma_ mostra que **a proporção de pretos e pardos mortos por policiais é
maior do que a proporção de moradores negros em todos os Batalhões de Polícia
Militar do estado**.

Utilizando os dados do Censo de 2010, calculamos a proporção racial das áreas
atendidas por cada Batalhão de Polícia Militar (BPM) do Rio. Estas proporções
foram comparadas com as estatísticas de mortes cometidas por policiais nas
mesmas áreas entre 2010 e 2020. Com isso, foi possível determinar se havia uma
sobrerrepresentação de um grupo racial dentre as vítimas dos homicídios
policiais, isto é, se algum grupo morria mais do que seria esperado dada a
população local.

Na região metropolitana do Rio, fica evidente que a proporção de negros mortos
em cada BPM é praticamente constante, e não depende da população negra do
local.

```{r fig.height=6}
aispname = read_csv2('de_para_aisp_cisp.csv', locale = locale(encoding = 'Latin1')) %>%
  distinct(aisp, aisp_dscr)

pl_rio = analysis %>%
  filter(aisp %in% bpm_rio) %>%
  left_join(aispname, 'aisp') %>%
  mutate(propn = prop_pardo_isp + prop_preto_isp, propn_ibge = pardo_ibge + preto_ibge) %>%
  arrange(desc(propn)) %>%
  mutate(ord = row_number()) %>%
  select(aisp_dscr, propn, propn_ibge, ord) %>%
  pivot_longer(-c(aisp_dscr, ord)) %>%
  mutate(name = ifelse(name == 'propn', 'Negros Mortos pela Polícia', 'População de Negros'))

ggplot(pl_rio, aes(x = forcats::fct_reorder(aisp_dscr, ord), y = value, fill = name)) +
  geom_col() +
  labs(title = 'Letalidade Policial de Negros por BPM',
        subtitle = 'Grande Rio, 2010-2020',
        caption = 'Fonte: ISP/RJ, Censo 2010/IBGE.\nCompilados pelo Pindograma.') +
  scale_fill_manual(values = c(pg_orange, pg_dark_gray), guide = F) +
  scale_y_continuous(labels = scales::percent_format(accuracy = 1), name = '') +
  coord_flip() +
  facet_wrap(~name) +
  theme_pindograma() +
  theme(axis.text.y = element_text(size = 12)) +
  xlab('')
```

As áreas com maior sobrerrepresentação de negros mortos são os BPM responsáveis
por bairros nobres da capital fluminense, como o 2º BPM (Zona Sul), o 19º BPM
(Copacabana) e o 6º BPM (Tijuca). Nos BPM da Zona Sul e de Copacabana, a fração
de negros entre as vítimas da PM é 4,6 vezes maior do que sua proporção na
população local.

Essas sobrerrepresentações deixam claro que as mortes de negros não se devem à
polícia atuar mais em bairros menos brancos. **Independentemente da composição
racial do BPM, pretos e pardos são os alvos consistentes das ações policiais**.

```{r}
aisp_shapes = st_read('shapes/lm_aisp_2019.shp', quiet = T) %>%
  st_transform(4674)

pl = analysis %>%
  filter(aisp %in% bpm_rio) %>%
  left_join(aisp_shapes, 'aisp') %>%
  st_as_sf()

ggplot() +
  geom_sf(data = pl, aes(fill = black_overrepresentation)) +
  labs(title = 'Sobrerrepresentação de Negros Mortos pela Polícia, por BPM',
       subtitle = 'Grande Rio, 2010-2020',
       caption = 'Fonte: ISP/RJ, Censo 2010/IBGE.\nCompilados pelo Pindograma.') +
  scale_fill_distiller(palette = 'Oranges', direction = 1, labels = function(x) paste0(round(x*100), 'pp')) +
  guides(fill = guide_colorbar(barwidth = 20)) +
  theme_pindograma_map()
```

```{r}
med = analysis %>%
  filter(!(aisp %in% bpm_rio)) %>%
  pull(black_overrepresentation) %>%
  mean()
```

No interior, há uma variação maior entre os BPMs no que tange à letalidade
policial de negros. A sobrerrepresentação de mortes de pretos e pardos também
tende a ser menor do que na região metropolitana. Mas ela ainda ocorre: **a
sobrerrepresentação média de negros mortos por BPMs do interior é de
`r pn(med*100)` pontos percentuais**.

```{r}
pl_nrio = analysis %>%
  filter(!(aisp %in% bpm_rio)) %>%
  left_join(aispname, 'aisp') %>%
  mutate(propn = prop_pardo_isp + prop_preto_isp, propn_ibge = pardo_ibge + preto_ibge) %>%
  arrange(desc(propn)) %>%
  mutate(ord = row_number()) %>%
  select(aisp_dscr, propn, propn_ibge, ord) %>%
  pivot_longer(-c(aisp_dscr, ord)) %>%
  mutate(name = ifelse(name == 'propn', 'Negros Mortos pela Polícia', 'População de Negros'))

ggplot(pl_nrio, aes(x = forcats::fct_reorder(aisp_dscr, ord), y = value, fill = name)) +
  geom_col() +
  labs(title = 'Letalidade Policial de Negros, por BPM',
       subtitle = 'Interior do RJ, 2010-2020',
        caption = 'Fonte: ISP/RJ, Censo 2010/IBGE.\nCompilados pelo Pindograma.') +
  scale_fill_manual(values = c(pg_orange, pg_dark_gray), guide = F) +
  scale_y_continuous(labels = scales::percent_format(accuracy = 1), name = '') +
  coord_flip() +
  facet_wrap(~name) +
  theme_pindograma() +
  theme(axis.text.x = element_text(size = 12)) +
  theme(axis.text.y = element_text(size = 12)) +
  xlab('') 
```

No estado como um todo, a sobrerrepresentação de negros entre os mortos pela
polícia é maior até mesmo que a sobrerrepresentação de negros nas taxas de
homicídios em geral do estado. Dentre todos os homicídios cometidos entre 2010
e 2018, o grupo representou 7 de cada 10 mortos, mas eram 8 a cada 10 dos
mortos pela polícia. **Esse dado sugere que há um racismo intrínseco ao uso de
força por parte das polícias fluminenses, que vai além dos fatores
socioeconômicos que já tornam a população negra mais vulnerável à violência**.

---

O racismo na atuação das forças policiais não é novidade. Em sua [coluna na
Folha de São
Paulo](https://www1.folha.uol.com.br/colunas/silvio-almeida/2021/05/o-suspeito-de-ser-escravo-do-seculo-19-e-o-morador-das-favelas-e-periferias-do-seculo-21.shtml),
o advogado e professor Silvio Almeida lembra como a presunção de culpa
racializada de hoje — vide os policiais [falando de mortos como
suspeitos](https://www1.folha.uol.com.br/cotidiano/2021/05/vitimas-do-jacarezinho-tinham-passagem-pela-policia-e-envolvimento-com-o-trafico-relatado-por-parentes.shtml)
antes sequer de serem identificados os corpos — representa uma continuidade da
maneira como negros eram tratados no século XIX, presumidos escravos fugidos
até que se provasse o contrário. 

Este fato voltou à tona nas redes sociais e veículos de mídia no Brasil após
uma operação deflagrada pela Polícia Civil do Rio de Janeiro na favela do
Jacarezinho deixar 28 moradores e um policial morto no início deste mês. Além
de
[chocar](https://www.metropoles.com/brasil/parem-de-nos-matar-pedem-moradores-do-jacarezinho-em-protesto)
pela
[extrema](https://ultimosegundo.ig.com.br/brasil/2021-05-08/morto-jacarezinho-sem-arma-sentado-cadeira-plastico.html)
[violência](https://oglobo.globo.com/rio/mortes-no-jacarezinho-cenario-de-violencia-marcou-comunidade-apos-operacao-policial-1-25010264),
a operação também escancarou a desigualdade racial intimamente ligada às
questões de segurança pública no Brasil, já que a maioria dos mortos na chacina
do Jacarezinho eram negros.

Estas mortes somam-se às altas taxas de violência policial que há tempos são
uma marca das polícias brasileiras. Em 2019, ao menos [5.804 pessoas foram
mortas](https://g1.globo.com/monitor-da-violencia/noticia/2020/04/16/numero-de-pessoas-mortas-pela-policia-cresce-no-brasil-em-2019-assassinatos-de-policiais-caem-pela-metade.ghtml)
pelas forças policiais no país, e o estado do Rio de Janeiro foi o estado com a
segunda maior taxa de assassinados pela polícia — 10,5 mortes por 100 mil
habitantes —, atrás apenas do Amapá.

Em fevereiro deste ano, o _Pindograma_ publicou [uma
matéria](https://pindograma.com.br/2021/02/19/incursoes.html) mostrando como a
realização de operações policiais do tipo não reduziu o crime no Rio entre 2003
e 2019. Em abril, publicamos [na revista piauí outro
texto](https://piaui.folha.uol.com.br/quanto-menos-policia-mais-paz/) que
demonstrava o mesmo: a proibição das operações no Rio de Janeiro durante a
pandemia não afetou a ocorrência de crimes violentos no período. 

