---
title: "Partidos em números: PSL"
author: "Fernanda Nunes"
date: "29/10/2020"
output:
  html_fragment:
    self_contained: false
---

```{r setup, include=FALSE}
library(sf)
library(tidyverse)
library(treemapify)
library(ggraph)
library(tidygraph)

load('./data/partidos_em_numeros.Rdata')
source('../theme.R')
pn = function(x) format(round(x, 2), big.mark = '.', decimal.mark = ',', nsmall = 0, digits = 2)

party <- "PSL"
cor <- filter(party_palette, party_name == party)$party_color
cor_continua <- "Blues"
knitr::opts_chunk$set(echo = FALSE)
knitr::opts_chunk$set(message = FALSE)
knitr::opts_chunk$set(warning = FALSE)
```
Nesta edição da série **Partidos em Números**, falaremos de um partido pequeno que ganhou destaque no cenário nacional nos últimos 2 anos: o Partido Social Liberal, que elegeu o presidente Jair Bolsonaro em 2018.

---

#### Eleições 2020

```{r, fig.height=7, fig.width=9}
prefeito <- cand20 %>%
  filter(PARTIDO == party, CARGO == "PREFEITO") %>% 
  right_join(geoloc_cities, by = c("UF", "MUNICIPIO")) %>% 
  mutate(candidatos = ifelse(is.na(CARGO), 0, 1)) %>% 
  distinct(UF, MUNICIPIO, .keep_all = T)

ggplot()+
  geom_sf(data = prefeito,
          aes(geometry = geom, fill = factor(candidatos, levels = c(1,0))),
          lwd = 0)+
  geom_sf(data = geoloc_states, aes(geometry = geom),fill = NA, lwd = .25)+
  scale_fill_manual(values = c(cor, "grey90"))+
  labs(
    caption = "Fonte: TSE",
    title = str_c(party, "Municípios com candidato a\nprefeito pelo partido em 2020",
                  sep = " - ")
  )+
  theme_pindograma()+
  theme(
    axis.line.x = element_blank(),
    axis.text = element_blank(),
    axis.ticks = element_blank(),
    axis.title = element_blank(),
    legend.position = "none",
    panel.background = element_blank()
  )
```

O PSL tem candidatos a prefeito em 712 municípios e apoia candidatos em outras 1266 cidades pelo país. No total, está presente em 1.978 cidades, e a região Nordeste é a de menor concentração de candidatos, o que reflete o padrão de votação nas eleições presidenciais de 2018. O Amapá se destaca na região Norte pelo número alto de municípios com candidatos. No Centro Oeste, São Paulo, Paraná e Santa Catarina, também há maior presença de candidatos do PSL.

```{r, fig.height=6, fig.width=9}
edges_l <- coligacoes %>%
  filter(PARTIDO == party) %>% 
  left_join(nodes, by = c("PARTIDO"="value")) %>% 
  rename(from = id, weight = n) %>% 
  left_join(nodes, by = c("LEGENDA"="value")) %>% 
  rename(to = id) %>% select(from, to, weight)

leader <- tbl_graph(nodes = nodes, edges = edges_l, directed = TRUE) %>% 
  mutate(
    degree = ifelse(value == party,
                    centrality_degree(weights = edges_l$weight, mode = "out"),
                    centrality_degree(weights = edges_l$weight, mode = "in")
                    ) 
  )

ggraph(leader, layout = "star", center = filter(nodes, value == party)$id) +
  geom_edge_link(aes(width = weight), alpha = 0.6, color = cor) + 
  scale_edge_width(range = c(0.2, 4))+
  geom_node_point(aes(color = value, size = degree)) +
  scale_color_manual(values = nodes$party_color, guide = F) +
  geom_node_text(
    aes(label = ifelse(value==party, "", value)),
    nudge_y = .12,
    family = "Fantasque",
    fontface = "bold",
    size = 4,
    color = "grey10"
   )+
  scale_size(range = c(1, 30), guide = F)+
  labs(
    caption = "Fonte: TSE",
    title = str_c("Coligações nas eleições municipais de 2020 lideradas pelo", party,
                  sep = " "),
    edge_width = "Número de coligações"
  )+
  theme_pindograma()+
  theme(
    text = element_text(family = "Fantasque"),
    axis.line.x = element_blank(),
    axis.title.x = element_blank(),
    axis.title.y = element_blank(),
    axis.ticks.x = element_blank(), 
    axis.ticks.y = element_blank(), 
    axis.text.x = element_blank(), 
    axis.text.y = element_blank(),
    panel.background = element_blank(),
    legend.position = "bottom"
    )
```

Em 2020, o PSL lidera coligações com 26 dos outros 32 partidos. Partidos como MDB, PODE, PP e PSDB formam a maioria das coligações, enquanto 5 partidos de esquerda (PCB, PCO, PSOL, PSTU e UP) não participam de nenhuma coligação. 

```{r, fig.height=6, fig.width=9}
edges_f <- coligacoes %>%
  filter(LEGENDA == party) %>% 
  left_join(nodes, by = c("PARTIDO"="value")) %>% 
  rename(from = id, weight = n) %>% 
  left_join(nodes, by = c("LEGENDA"="value")) %>% 
  rename(to = id) %>% select(from, to, weight)

follower <- tbl_graph(nodes = nodes, edges = edges_f, directed = TRUE) %>% 
  mutate(
    degree = ifelse(value == party,
                    centrality_degree(weights = edges_f$weight, mode = "in"),
                    centrality_degree(weights = edges_f$weight, mode = "out")
                    ) 
  )

ggraph(follower, layout = "star", center = filter(nodes, value == party)$id) +
  geom_edge_link(aes(width = weight), alpha = 0.6, color = cor) + 
  scale_edge_width(range = c(0.2, 6))+
  geom_node_point(aes(color = value, size = degree)) +
  scale_color_manual(values = nodes$party_color, guide = F) +
  geom_node_text(
    aes(label = ifelse(value==party, "", value)),
    nudge_y = .12,
    family = "Fantasque",
    fontface = "bold",
    size = 4,
    color = "grey10"
   )+
  scale_size(range = c(1, 30), guide = F)+
  labs(
    caption = "Fonte: TSE",
    title = str_c("Coligações nas eleições municipais de 2020 lideradas\npor outros partidos e integradas pelo", party,
                  sep = " "),
    edge_width = "Número de coligações"
  )+
  theme_pindograma()+
  theme(
    text = element_text(family = "Fantasque"),
    axis.line.x = element_blank(),
    axis.title.x = element_blank(),
    axis.title.y = element_blank(),
    axis.ticks.x = element_blank(), 
    axis.ticks.y = element_blank(), 
    axis.text.x = element_blank(), 
    axis.text.y = element_blank(),
    panel.background = element_blank(),
    legend.position = "bottom"
    )
```

A maioria das alianças foi feita com partidos de centro e de direita. O partido formou chapas com 27 partidos, com destaque para o MDB, PP, PSD e DEM. Além disso, nas eleições de 2020, o PSL tem quase o dobro de alianças (1266) do que candidatos próprios (712).

```{r, fig.height=7, fig.width=9}
vereador <- cand20 %>%
  filter(PARTIDO == party, CARGO == "VEREADOR") %>% 
  group_by(UF, MUNICIPIO) %>% mutate(n = n()) %>% ungroup() %>% 
  right_join(geoloc_cities, by = c("UF", "MUNICIPIO")) %>% 
  mutate(candidatos = ifelse(is.na(CARGO), 0, n)) %>% 
  distinct(UF, MUNICIPIO, .keep_all = T)

ggplot()+
  geom_sf(data = vereador,
          aes(geometry = geom, fill = n),
          lwd = 0)+
  geom_sf(data = geoloc_states, aes(geometry = geom),fill = NA, lwd=.25)+
  scale_fill_fermenter(
    breaks = c(5,10,20,30),
    palette = cor_continua, direction = 1
    )+
  labs(
    caption = "Fonte: TSE",
    title = str_c(party, "Candidatos a vereador por município em 2020",
                  sep = " - "),
    fill =  "Candidatos"
  )+
  theme_pindograma()+
  theme(
    axis.line.x = element_blank(),
    axis.text = element_blank(),
    axis.ticks = element_blank(),
    axis.title = element_blank(),
    panel.background = element_blank()
  )
```
A maior concentração de candidatos a vereador pelo PSL está nas regiões Sul e Sudeste do país. No Centro Oeste, Goiás se destaca por ter mais cidades com candidatos do PSL. Norte e Nordeste têm a menor frequência de candidatos a vereador pelo PSL -- em Roraima, apenas na capital Boa Vista.

```{r, fig.height=6, fig.width=9}
perfil <- cand20 %>%
  filter(PARTIDO == party) %>% 
  group_by(RACA, GENERO) %>% summarize(n = n()) %>%
  mutate(GENERO = ifelse(GENERO == "FEMININO", "Mulheres", "Homens"))

ggplot(perfil, aes(area = n, subgroup = GENERO, fill = RACA), layout = "srow")+
  geom_treemap(lwd = 3)+
  geom_treemap_subgroup_border(lwd = 6, colour = "white")+
  geom_treemap_subgroup_text(
    colour = "white",
    family = "Fantasque",
    place = "bottom",
    fontface = "bold",
    grow = FALSE,
    size = 22
  )+
  labs(
    caption = "Fonte: TSE",
    title = str_c(party, "Composição de sexo e raça dos candidatos em 2020",
                  sep = " - "),
    subtitle = "Área dos retângulos é proporcional à quantidade de candidatos",
    fill =  "Autodeclaração\nde cor ou raça"
  )+
  scale_fill_manual(
    values = c(pg_dark_gray, pg_green, pg_yellow, pg_blue, pg_orange, pg_light_gray),
    labels = c("Amarela", "Branca", "Indígena", "Parda", "Preta", "Sem informação")
    )+
  theme_pindograma()+
  theme(axis.line.x = element_blank())
```

A maioria dos candidatos do PSL em 2020 é composta por homens (67,36%) e se declara branca (53,63%); uma minoria de 44,94% se declara preta ou parda. Neste ano, mulheres compõem apenas 32,6% do total de candidatos concorrendo pelo partido.

#### Financiamento

```{r, fig.height=6, fig.width=9}
fundo <- fundo_partidario %>% filter(PARTIDO == party)
ggplot(fundo, aes(factor(ANO), VALOR_CORRIGIDO))+
  geom_col(fill = cor)+
  scale_y_continuous(
    labels = scales::label_number_si(
      prefix = "R$", big.mark = ".", decimal.mark = ","
      )
    )+
  geom_line(aes(y = 750000000*PROPORCAO), group = 1, color = pg_dark_gray, size = 1.5)+
  geom_point(aes(y = 750000000*PROPORCAO), color = pg_dark_gray, size = 2)+
  geom_text(
    aes(
      y = 750000000*PROPORCAO,
      label = scales::percent(
      PROPORCAO, accuracy = 0.1, big.mark = ".", decimal.mark = ","
      )),
    color = "grey50",
    family = "Fantasque",
    fontface = "bold",
    vjust = -1.5
    )+
  labs(
    caption = "Fonte: TSE",
    title = str_c(party,"Fundo partidário (2008-2019)",
                  sep = " - "),
    subtitle = "Linha cinza representa a proporção do valor total distribuído no ano
Valores em milhões de reais, corrigidos pela inflação"
  )+
  theme_pindograma()+
  theme(
    axis.text.x = element_text(size = 12),
    axis.text.y = element_text(size = 12),
    axis.title.x = element_blank(),
    plot.subtitle = element_text(hjust = .5),
    axis.title.y = element_blank()
  )
```

Historicamente, o PSL recebeu pouquíssimos recursos do Fundo Partidário. Vale lembrar que 95% dessa verba é distribuída proporcionalmente às agremiações, de acordo com a representatividade de cada uma no Congresso e 5% são distribuídos igualmente entre os partidos. Entre 2010 e 2014, o PSL tinha poucos nomes no Congresso. A eleição de Jair Bolsonaro em 2018 trouxe grande sucesso nas urnas para o partido, que elegeu a segunda maior bancada da Câmara, com 52 deputados e 4 senadores. Isso explica o enorme salto no valor recebido do Fundo. Em 2020, o PSL recebeu, além do Fundo Partidário, quase 200 milhões de reais do Fundo Eleitoral.

#### Filiados

```{r, fig.height=6, fig.width=9}
filiados <- filiacoes_total %>% filter(PARTIDO == party)
ggplot(filiados, aes(DATA, n, group = 1))+
  geom_line(color = cor, size = 1.5)+
  geom_point(color = cor, size = 2)+
  scale_y_continuous(
    labels = scales::label_number(
      accuracy = 1, decimal.mark = ",", big.mark = "."
      )
  )+
  labs(
    title = str_c(party,"Número de filiados (2010 - 2019)",
                  sep = " - "),
    caption = "Fonte: TSE"
  )+
  theme_pindograma()+
  theme(
    axis.title.y = element_blank(),
    axis.title.x = element_blank() 
  )
```

É um partido médio em número de filiados e cresceu muito nos últimos anos, mais do que outros partidos de direita no Brasil. Durante a última década, a quantidade de eleitores filiados ao PSL mais do que duplicou: houve um aumento de 158% entre 2010 e 2020 e 80% desde 2016. No gráfico acima, não está incluído o número de filiados em 2020, devido a inconsistências na plataforma de dados do TSE (principalmente nos números de outros partidos). 

```{r, fig.height=6, fig.width=9}
idade_filiados <- filiacoes_idade %>% filter(PARTIDO == party) %>% 
  group_by(DATA) %>% mutate(total = sum(n), prop = n/total) %>% ungroup()
order_age <- c("16 a 24 anos", "25 a 34 anos","35 a 44 anos", "45 a 59 anos",
               "60 a 69 anos", "70 anos ou mais") %>% rev()

ggplot(idade_filiados,
       aes(DATA, prop, fill = factor(FAIXA,levels = order_age)))+
  scale_fill_manual(
    values = c(pg_orange, pg_blue, pg_green, 
               pg_yellow, pg_light_gray, "#F4Ac90")
    )+
  geom_area(stat="identity")+
  labs(
    fill = "Faixa etária",
    caption = "Fonte: TSE",
    title = str_c(party,"Composição etária dos filiados (2010 - 2019)",
                  sep = " - ")
  )+
  coord_cartesian(xlim = c(as.Date("2010-10-01"), as.Date("2018-12-01")))+
  theme_pindograma()+
  theme(axis.ticks.y = element_blank(),
        axis.text.y = element_blank(),
        axis.title.x = element_blank(),
        axis.title.y = element_blank(),
        legend.position = "bottom",
        legend.title = element_blank(),
        legend.text = element_text(size = 12),
        panel.background = element_blank())
```

O PSL, como todos os partidos do país, vinha envelhecendo desde 2010. A partir de 2018, houve um crescimento na proporção das faixas etárias com menos de 45 anos. Isso deve principalmente ao grande aumento no número de filiados após a entrada de Jair Bolsonaro no partido. O partido foi um dos que mais [atraiu jovens conservadores](https://pindograma.com.br/2020/10/02/jovens.html) nos últimos anos.


```{r, fig.height=6, fig.width=9}
sexo_filiados <- sexo %>% filter(PARTIDO == party)

ggplot(sexo_filiados, aes(factor(ANO), PROP_F_DEC, group = 1))+
  geom_col(fill = cor)+
  geom_text(
    aes(label = scales::percent(PROP_F_DEC, accuracy = 0.1, decimal.mark = ",")),
    vjust = 2,
    family = "Fantasque",
    size = 5,
    color = pg_yellow
    )+
  theme_pindograma()+
  labs(
    caption = "Fonte: TSE",
    title = str_c(party,"Proporção de mulheres filiadas (2008 - 2020)",
                  sep = " - ")
    )+
  coord_cartesian(ylim = c(.32,.48))+
  theme(
    axis.text.y = element_blank(),
    axis.title.y = element_blank(),
    axis.ticks.y = element_blank(),
    axis.title.x = element_blank()
    )
```

O PSL tem uma minoria de mulheres filiadas. A queda na porcentagem de mulheres entre 2018 e 2020 está atrelada ao aumento de 80% no número total de filiados: nesses 2 anos, uma quantidade muito grande de homens se juntou ao PSL, enquanto mulheres também entraram mas em proporção significativamente menor. Isso acabou diminuindo bastante a porcentagem de mulheres filiadas ao partido com um todo. Essa tendência é contrária à maioria dos outros partidos, que veem a diferença em seus números de filiados homens e mulheres diminuir.

```{r fig.height=6, fig.width=9}
estado_filiados <- filiacao_estados %>% filter(PARTIDO == party) %>% 
  right_join(geoloc_states, by = 'UF')
ggplot(data = estado_filiados, aes(geometry = geom))+
  geom_sf(
          aes(fill = PROP_100K)
          )+
  scale_fill_fermenter(
    breaks = c(200,300,400,500),
    palette = cor_continua, direction = 1
    )+
  labs(
    caption = "Fonte: TSE",
    title = str_c(party, "Filiados a cada 100 mil eleitores por estado",
                  sep = " - "),
    fill = ""
  )+
  theme_pindograma()+
  theme(
    axis.line.x = element_blank(),
    axis.text = element_blank(),
    axis.ticks = element_blank(),
    axis.title = element_blank(),
    panel.background = element_blank()
  )
```

De acordo com dados de 2020, o Amapá tem a maior densidade de filiados ao PSL: são 1.506 a cada 100 mil eleitores, seguido pelo Tocantins, com 529. O PSL tem baixa concentração de filiados em estados do Nordeste, mas os dois estados com concentração mais baixa são Pará e Rio Grande do Sul. Vale lembrar que os estados do Sudeste dominam em números absolutos de filiados.

#### Resultados em 2018

```{r, fig.height=7, fig.width=9}
depest <- eleicoes18 %>%
  filter(PARTIDO == party, CARGO == "DEPUTADO ESTADUAL") %>%
  group_by(UF) %>% mutate(n = n()) %>% ungroup() %>% 
  mutate(prop = n/BANCADA) %>% 
  right_join(geoloc_states, by = 'UF') %>% 
  mutate(eleitos = ifelse(is.na(CARGO), 0, prop)) %>% 
  distinct(UF, .keep_all = T)

ggplot(depest, aes(fill = prop))+
  geom_sf(aes(geometry = geom), lwd = .5)+
  scale_fill_fermenter(
    breaks = c(.03, .06, .1, .15),
    palette = cor_continua, direction = 1,
    labels = scales::percent_format(accuracy = 1)
    )+
  labs(
    caption = "Fonte: TSE",
    title = str_c(party, "Tamanho da bancada no legislativo estadual\nEleição 2018",
                  sep = " - "),
    fill =  "Porcentagem da\nassembleia estadual"
  )+
  theme_pindograma()+
  theme(
    axis.line.x = element_blank(),
    axis.text = element_blank(),
    axis.ticks = element_blank(),
    axis.title = element_blank(),
    panel.background = element_blank()
  )
```

Estados no Sudeste -- São Paulo, Rio e Espírito Santo -- têm mais presença de deputados estaduais do PSL nas suas legislaturas, formando bancadas consideráveis em alguns desses estados. No Paraná e em Santa Catarina as bancadas também estão entre as maiores do estado. Já os estados do Centro Oeste, Norte e Nordeste elegeram menos deputados do partido, concentrando os estados que, assim como o Distrito Federal, não elegeram representantes do partido.

```{r, fig.height=7, fig.width=9}
depfed <- eleicoes18 %>%
  filter(PARTIDO == party, CARGO == "DEPUTADO FEDERAL") %>%
  group_by(UF) %>% mutate(n = n()) %>% ungroup() %>% 
  mutate(prop = n/BANCADA) %>% 
  right_join(geoloc_states, by = 'UF') %>% 
  mutate(eleitos = ifelse(is.na(CARGO), 0, prop)) %>% 
  distinct(UF, .keep_all = T)

ggplot(depfed, aes(fill = prop))+
  geom_sf(aes(geometry = geom), lwd = .5)+
  scale_fill_fermenter(
    breaks = c(.05, .1, .15, .2),
    labels = scales::percent_format(accuracy = 1),
    palette = cor_continua, direction = 1
    )+
  labs(
    caption = "Fonte: TSE",
    title = str_c(party, "Proporção dos deputados federais\neleitos por estado em 2018",
                  sep = " - "),
    fill = "Porcentagem dos\ndeputados do estado"
  )+
  theme_pindograma()+
  theme(
    axis.line.x = element_blank(),
    axis.text = element_blank(),
    axis.ticks = element_blank(),
    axis.title = element_blank(),
    panel.background = element_blank()
  )
```
As regiões Sudeste e Sul elegeram a maior parte dos deputados federais do PSL, com 29 e 10 representantes, respectivamente. Norte e Nordeste têm a menor proporção: em 8 estados dessas regiões, nenhum candidato à Câmara do PSL foi eleito. Em termos proporcionais ao seus números de vagas no Congresso Nacional, Rio de Janeiro, Santa Catarina e Mato Grosso do Sul foram os estados com mais presença do PSL.

```{r, fig.height=7, fig.width=9}
senadores <- eleicoes18 %>%
  filter(PARTIDO == party, CARGO == "SENADOR") %>%
  group_by(UF) %>% mutate(n = n()) %>% ungroup() %>% 
  right_join(geoloc_states, by = 'UF') %>% 
  mutate(eleitos = ifelse(is.na(CARGO), 0, n)) %>% 
  distinct(UF, .keep_all = T)

ggplot(senadores, aes(fill = factor(eleitos, levels = c(1,0))))+
  geom_sf(aes(geometry = geom), lwd = .5)+
  scale_fill_manual(
    values = c(cor, "grey90"),
    )+
  labs(
    caption = "Fonte: TSE",
    title = str_c(party,"Senadores eleitos em 2014 ou 2018",
                  sep = " - "),
    fill = ""
  )+
  theme_pindograma()+
  theme(
    axis.line.x = element_blank(),
    axis.text = element_blank(),
    axis.ticks = element_blank(),
    axis.title.x = element_blank(),
    axis.title.y = element_blank(),
    panel.background = element_blank()
  )
```

O ano de 2018 foi o primeiro em que o PSL teve sucesso na corrida eleitoral para o Senado, com 4 nomes, todos no Sudeste e Centro-Oeste

```{r, fig.height=7, fig.width=9}
governadores <- eleicoes18 %>%
  filter(PARTIDO == party, CARGO == "GOVERNADOR") %>%
  right_join(geoloc_states, by = 'UF') %>% 
  mutate(dummy_gov = ifelse(is.na(CARGO), 0, 1))

ggplot(governadores, aes(fill = factor(dummy_gov, levels = c(1, 0))))+
  geom_sf(aes(geometry = geom), lwd = .5)+
  scale_fill_manual(values = c(cor, "grey90"))+
  annotate('text', label = 'Antonio Denarium\n(hoje sem partido)',
           family = 'Fantasque', color = "grey10",
           x = -70.5, y = 4, size = 3.5)+
  annotate('curve', curvature = -.15, x = -65.5,
           xend = -62, y = 5, yend = 4.8,
           arrow = arrow(angle = 20, length = unit(.2, "cm")), size = .7,
           color = "grey30")+
  annotate('text', label = 'Coronel Marcos Rocha',
           family = 'Fantasque', color = "grey10",
           x = -67, y = -17, size = 3.5)+
  annotate('curve', curvature = .15, x = -67,
           xend = -63, y = -16, yend = -13.5,
           arrow = arrow(angle = 20, length = unit(.2, "cm")), size = .7,
           color = "grey30")+
  annotate('text', label = 'Comandante Moisés\n(hoje afastado)',
           family = 'Fantasque', color = "grey10",
           x = -42, y = -31, size = 3.5)+
  annotate('curve', curvature = .15, x = -43,
           xend = -48, y = -29, yend = -27.5,
           arrow = arrow(angle = 20, length = unit(.2, "cm")), size = .7,
           color = "grey30")+
  labs(
    caption = "Fonte: TSE",
    title = str_c(party,"Governadores eleitos em 2018",
                  sep = " - ")
  )+
  theme_pindograma()+
  theme(
    axis.line.x = element_blank(),
    axis.text = element_blank(),
    axis.ticks = element_blank(),
    axis.title.x = element_blank(),
    axis.title.y = element_blank(),
    panel.background = element_blank(),
    legend.position = "none"
  )
```
2018 foi o ano da sua história em que o PSL mais elegeu governadores, com 3 nomes: Coronel Marcos Rocha em Rondônia, Antonio Denarium no Amapá e Comandante Moisés em Santa Catarina. Destes, apenas Rocha continua em exercício. Denarium se desfiliou do PSL e Moisés está afastado do cargo, pois é alvo de um processo de impedimento.

--- 

#### História

O PSL foi fundado em outubro de 1994 e obteve seu registro no TSE em 1998. Desde a sua fundação, defende em seu programa a não-intervenção do Estado na economia e apoio à iniciativa privada.

O empresário recifense Luciano Caldas Bivar foi seu principal quadro até 2018, quando Jair Bolsonaro (sem partido desde novembro de 2019) se filiou à legenda. Bivar foi presidente da legenda desde seu registro até o presente, com a exceção de licenças para concorrer à Câmara dos Deputados — entre março e outubro de 2018, a presidência foi ocupada por Gustavo Bebianno, que seria Ministro da Secretaria-Geral da Presidência por pouco mais de um mês no início do governo Bolsonaro. 

Historicamente, o PSL teve pouca representação no Congresso: Bivar foi o único deputado federal eleito pelo partido em 1998. Em 2002 e 2014, o partido elegeu apenas um nome para a Câmara. Até 2018, não tinha elegido nenhum senador.

Em 2006, o partido lançou Bivar como candidato presidencial, que terminou em último lugar nas eleições, com menos de 1% dos votos. Nas eleições seguintes, de 2010 e 2014, o PSL não lançou nenhum candidato ao cargo mais alto do executivo, mas apoiou a candidatura de Eduardo Campos e Marina Silva, então do Partido Socialista Brasileiro, no pleito de 2014. No segundo turno, o PSL apoiou Aécio Neves (PSDB).

Em 2018, o partido teve a sua maior virada em termos de visibilidade, com a filiação de Bolsonaro, que ganhava destaque no cenário nacional. Nas eleições de 2018, o partido elegeu a segunda maior bancada da Câmara, com 52 nomes, atrás apenas do [PT](https://pindograma.com.br/2020/10/27/pt.html). Esse mesmo ciclo eleitoral foi o primeiro em que o PSL conquistou cadeiras no Senado, representado por 4 senadores.

A ideologia defendida pelo partido também passou por mudanças em anos recentes. Entre 2015 e 2018, abrigou o Livres, uma corrente mais liberal, que defendia inclusive a união homoafetiva e a descriminalização da maconha. Após disputas internas com correntes mais conservadoras e a filiação de Bolsonaro, o Livres se desligou do partido e passou a existir como movimento suprapartidário. O PSL passou, então, a defender pautas sociais mais conservadoras fazendo oposição ao “politicamente correto” e a políticas de inclusão por meio de cotas. No entanto, manteve-se constante na defesa de um Estado pequeno e liberalismo econômico, com ênfase em pautas de segurança nacional e proteção de liberdades individuais. Em novembro de 2019, o presidente Jair Bolsonaro se desfiliou do partido. Após a saída do presidente, o PSL continuou crescendo em número de filiados, e manteve a agenda mais conservadora. Resta saber se o sucesso nas urnas em 2018 se repetirá em 2020, dessa vez sem Bolsonaro.

---
**Dados utilizados na matéria**: Filiados a partidos (Tribunal Superior
Eleitoral); Resultados eleições 2018 (TSE/Cepespdata); Candidatos eleições 2020
(TSE); IGPM (cortesia de Fernando Meireles, pacote deflateBR).

**Contribuiu com dados**: Antonio Piltcher.

**Créditos da imagem**: Marcos Oliveira/Agência Senado.

Para reproduzir os números citados, o código e os dados podem ser encontrados
[aqui][1].

[1]: https://github.com/pindograma/materias/blob/master/2020-10-29-psl/psl.Rmd
