---
title: "Os prefeitos campeões de reeleição que concorrem em 2020"
author: "Pedro Siemsen"
date: "26/10/2020"
output:
  html_fragment:
    self_contained: false
---

```{r setup, include=FALSE}
library(tidyverse)
library(gt)

source('../theme.R')
source('constants.R')

pn = function(x) format(round(x, 2), big.mark = '.', decimal.mark = ',', nsmall = 0, digits = 2)

knitr::opts_chunk$set(echo = FALSE)
knitr::opts_chunk$set(message = FALSE)
knitr::opts_chunk$set(warning = FALSE)
```

```{r}
lp1 = read_csv('leading_party_previous.csv')
lp2 = read_csv('leading_party.csv')

lp2_comp = lp2 %>%
  semi_join(lp1, by = 'city')

parties1 = lp1 %>%
  count(party)

parties2 = lp2 %>%
  count(party) %>%
  left_join(party_palette, by = 'party')

parties2_comp = lp2_comp %>%
  count(party)

pf = parties1 %>%
  left_join(parties2_comp, 'party') %>%
  mutate(diff = n.y - n.x) %>%
  left_join(party_palette, by = 'party')
```

Há 9 dias, o Pindograma publicou uma matéria mostrando quais partidos lideravam
nas mais de 500 cidades listadas em nosso [agregador de pesquisas][2]. Hoje,
voltamos aos mesmos municípios para ver como (e se) as corridas mudaram nos
últimos dias. 

O quadro geral das corridas permanece o mesmo. Depois das corridas em que os
eleitores ainda estão indecisos ou pretendem anular seus votos, o Centrão e
associados ainda são os partidos que mais lideram nas intenções de voto.
Partidos de centro-direita continuam com mais favoritos que os de esquerda.
Enquanto isso, legendas mais ideológicas seguem com poucos líderes nas
pesquisas. (Note-se que consideramos todos os candidatos em empate técnico com
o candidato em primeiro lugar como líderes).

```{r}
pf %>%
  select(party_name, n.x, n.y, diff) %>%
  mutate(diff = ifelse(diff >= 0, paste0('+', diff), diff)) %>%
  rename(`27/ago` = n.x, `5/nov` = n.y, `Mudança` = diff) %>%
  gt(rowname_col = 'party_name') %>%
  tab_header('Número de candidatos liderando pesquisas em eleições municipais') %>%
  cols_align('center') %>%
  theme_pindograma_table() %>%
  theme_pindograma_table_stub()
```

A principal mudança é que 12 corridas agora têm um candidato como líder das
intenções de voto, em vez de votos brancos, nulos ou indecisos. Os partidos que
não lideravam em nenhuma cidade há 9 dias continuam sem liderar cidade
alguma -- é o caso da Rede Sustentabilidade e do Partido Novo.

```{r}
centrao = c(15, 55, 11, 25, 22, 14, 19, 77, 90, 70, 10, 20)
centrao_count = parties2_comp %>%
  filter(party %in% centrao) %>%
  pull(n) %>%
  sum()

esquerda = c(13, 40, 12, 65, 50)
esquerda_count = parties2_comp %>%
  filter(party %in% esquerda) %>%
  pull(n) %>%
  sum()

direita = c(45, 43, 17, 51, 23)
direita_count = parties2_comp %>%
  filter(party %in% direita) %>%
  pull(n) %>%
  sum()
```

Somando ganhos e perdas, a esquerda e centro-esquerda (PT, PSOL, PSB, PDT, PC
do B) continuam com o mesmo número de lideranças, `r pn(esquerda_count)`. A direita e
centro-direita (PSDB, PV, PSL, Patriota, Cidadania) agora lideram em 7 novas
cidades totalizando `r pn(direita_count)` corridas também. Partidos associados ao Centrão
(Republicanos, PP, PTB, MDB, PODE, PSC, PL, DEM, PSD, Avante, Solidariedade,
PROS) foram o grupo que mais cresceu, indo para `r pn(centrao_count)` lideranças.

Também tivemos novas pesquisas em cidades para as quais ainda não havia
sondagens 9 dias atrás. Mesmo incluindo elas, o quadro não destoa muito do que
já havíamos visto:

```{r fig.height=6}
ggplot(parties2) +
  geom_col(aes(reorder(party_name, n), n, fill = party_color)) +
  scale_fill_identity(guide = F) +
  coord_flip() +
  labs(
    title = "Partidos liderando corridas eleitorais em 2020 (5/11)",
    caption = "Fonte: Agregador de Pesquisas do Pindograma"
  ) +
  theme_pindograma() +
  xlab('') + ylab('Número de cidades') +
  theme(axis.text.y = element_text(size = 12))
```

---

**NOTA**: O _Pindograma_ assume, para os cálculos dessa matéria, que a margem
de erro de todas as pesquisas é de 3%.

**Dados utilizados na matéria**: Resultados de Pesquisas Eleitorais
(_Pindograma_).

**Contribuíram com dados**: Daniel Ferreira e Pedro Fonseca.

Para reproduzir os números citados, o código e os dados podem ser encontrados
[aqui][1].

[1]: https://github.com/pindograma/materias/blob/master/2020-11-05-liderando2/liderando2.Rmd

[2]: https://pindograma.shinyapps.io/agregador
