---
title: "Partidos em números: PP e PL"
author: "João Costa"
date: "06/11/2020"
output:
  html_fragment:
    self_contained: false
---

```{r setup, include=FALSE}
library(tidyverse)
library(readxl)
library(ggalluvial)

source('../theme.R')

knitr::opts_chunk$set(echo = FALSE)
knitr::opts_chunk$set(message = FALSE)
knitr::opts_chunk$set(warning = FALSE)

pn = function(x) format(round(x, 2), big.mark = '.', decimal.mark = ',', nsmall = 0, digits = 2)
```

```{r}
data = read_excel('eleicoes.xlsx', sheet = 'Conta Final Apoio & Votos')

treason = mean(abs(data$`Nº Apoios` - data$`Votos 1o Escrutínio`))

apoios_estadao = tibble(bloco = c(rep('Baleia Rossi\n(MDB)', 236), rep('Arthur Lira\n(PP)', 249)),
                        decl = c(rep('Arthur Lira\n(PP)', 20), rep('Baleia Rossi\n(MDB)', 117), rep('Não Declarou\nVoto', 96), rep('Outros', 3),
                                 rep('Baleia Rossi\n(MDB)', 5), rep('Arthur Lira\n(PP)', 175), rep('Não Declarou\nVoto', 67), rep('Outros', 2)))
```

No dia 2 de fevereiro, os deputados federais elegerão, sob voto secreto, um
novo presidente da Câmara. Hoje, o deputado **Arthur Lira**
([PP](https://pindograma.com.br/2020/12/08/plpp.html)) tem o apoio do
presidente Bolsonaro e de um bloco de 249 deputados — pouco menos que os 257
necessários para vencer. Já o deputado **Baleia Rossi**
([MDB](https://pindograma.com.br/2020/10/21/mdb.html)) é candidato de uma
coalizão competitiva que inclui o
[PT](https://pindograma.com.br/2020/10/27/pt.html), o
[PSDB](https://pindograma.com.br/2020/11/02/psdb.html) e o
[DEM](https://pindograma.com.br/2020/11/03/dem-rep.html), somando 236 votos. No
entanto, o padrão de traições na eleição para presidente da Câmara tende a
favorecer Lira ainda mais do que seus números atuais indicam.

Hoje, o deputado Arthur Lira [tem apoio][2] declarado do
[PSL](https://pindograma.com.br/2020/10/29/psl.html), [PL,
PP](https://pindograma.com.br/2020/12/08/plpp.html),
[PSD](https://pindograma.com.br/2020/11/20/psd.html),
[Republicanos](https://pindograma.com.br/2020/11/03/dem-rep.html),
[PTB](https://pindograma.com.br/2021/01/18/avanteptb.html),
PROS, [PSC](https://pindograma.com.br/2020/12/25/cristaos.html),
[Avante](https://pindograma.com.br/2021/01/18/avanteptb.html) e
[Patriota](https://pindograma.com.br/2020/11/10/novo-patri.html). Estes
partidos somados renderiam 249 deputados oficialmente apoiando Lira. Já seu
adversário, o deputado **Baleia Rossi**, teria 236 votos assegurados pelo seu
bloco, composto por PT, MDB, PSB, PSDB, DEM, PDT, Cidadania, PV, PCdoB, Rede e
Solidariedade.

Contudo, a análise das últimas sete eleições para presidente da Câmara revela
que a vantagem de Lira é ainda maior que esses números indicam. Ao comparar o
tamanho dos blocos de partidos e os votos reais de cada candidato em todas as
eleições, o _Pindograma_ estimou a oscilação na votação devida a traições.
Calculamos que, desde 2007, **cada candidato a presidente da Câmara perdeu ou
ganhou, em média, `r pn(treason)` votos por conta de traições**.

Este ano, tudo indica que Arthur Lira ganhará votos com as traições. Lira tem o
apoio do governo de Jair Bolsonaro (sem partido), que procura assegurar um
aliado no cargo para evitar que um processo de impedimento contra ele seja
pautado. O governo até cogita até [recriar
ministérios](https://www.bbc.com/portuguese/brasil-55494720) para ganhar votos
e está [explicitamente
oferecendo](https://oglobo.globo.com/brasil/governo-bolsonaro-oferece-cargos-para-tentar-influenciar-eleicoes-para-as-presidencias-da-camara-do-senado-24798861)
cargos, vantagens e emendas para parlamentares que decidirem trair Baleia Rossi
em favor de Lira. 

Um levantamento do jornal _O Estado de São Paulo_ perguntou a cada deputado o
seu voto para presidente. No [placar de 22 de
janeiro](https://www.estadao.com.br/infograficos/politica,placar-votos-eleicao-presidente-camara-deputados-2021,1145650),
Lira tem 197 contra 122 de Baleia Rossi. 22 deputados declararam votos em
outros candidatos, como os 9 deputados do
[PSOL](https://pindograma.com.br/2020/11/06/psol.html) e 8 do
[NOVO](https://pindograma.com.br/2020/11/10/novo-patri.html) que votarão em
candidatos próprios.

Entre os que já declararam os seus votos, Lira conta com apoios de 20
parlamentares do DEM, PSDB,
[PSB](https://pindograma.com.br/2020/11/23/psb.html), MDB e Solidariedade —
todos partidos que formalmente apoiam Baleia Rossi. Já Baleia angariou somente
cinco votos do bloco de seu adversário.

```{r fig.height=7}
ggplot(apoios_estadao, aes(axis1 = bloco, axis2 = decl)) +
  geom_alluvium(aes(fill = bloco), decreasing = T) +
  geom_stratum(decreasing = T) +
  geom_text(stat = 'stratum', aes(label = after_stat(stratum)), decreasing = T, family = 'Fantasque') +
  scale_fill_manual(values = c(pg_blue, pg_yellow)) +
  ylab('Deputados') +
  labs(title = 'Traição e Indecisão na Escolha do Presidente da Câmara',
       subtitle = '(Esquerda: blocos oficiais de apoio; Direita: declarações de voto)',
       caption = 'Fonte: O Estado de S. Paulo, Câmara dos Deputados') +
  theme_pindograma() +
  theme(axis.title.x=element_blank(),
        axis.text.x=element_blank(),
        axis.ticks.x=element_blank(),
        legend.position = 'none')
```

Todos esses números apontam para um triunfo de Arthur Lira: tanto a média
histórica de traições quanto as traições já declaradas por deputados apontam
para uma vitória de Lira no primeiro turno. Além disso, dos 172 deputados que
ainda não anunciaram seu voto, 55% são do bloco de Baleia Rossi — o que dá a
Lira um espaço ainda maior para virar votos.

---

Em 2011, o deputado Marco Maia (PT) tinha 469 deputados oficialmente em seu
bloco, mas perdeu 94 deputados para o candidato Sandro Mabel (PR), candidato de
protesto contra a candidatura apoiada pela maioria. Já em 2013, 135 deputados
de partidos que apoiavam Henrique Eduardo Alves (PMDB) migraram para as
candidaturas independentes de Rose de Freitas (PMDB) e Júlio Delgado (PSB).

Em casos de eleições onde um candidato tem a vitória quase garantida, como as
de 2011 e 2013, os deputados podem se dar ao luxo de mandar uma mensagem à
liderança sem consequências reais para o Congresso. Por isso, tendem a haver
mais traições.

Mesmo assim, as traições ainda ocorrem nos pleitos mais competitivos. Em 2015,
Eduardo Cunha (PMDB)  derrotou o governista Arlindo Chinaglia (PT) em meio à
enorme crise de popularidade do governo Dilma. Sem os 49 votos ganhos com
traições do bloco de Chinaglia e de Júlio Delgado — coincidentemente, o mesmo
número da média histórica de traições —, o peemedebista não teria sido eleito
em primeiro turno. 

Com a saída de Cunha em 2016, Rodrigo Maia (DEM) foi eleito para um mandato
tampão e subsequentemente reeleito duas vezes. Os três pleitos em que concorreu
seguiram o padrão de eleições pouco competitivas: em 2019, por exemplo, Maia
perdeu 59 votos para traições, mas ainda venceu em primeiro turno com uma ampla
vantagem de 334 votos. Nenhum outro candidato conseguiu mais de 66 votos. 

```{r}
treason_mean_by_year = data %>%
  group_by(Ano) %>%
  summarize(treason_mean = mean(abs(`Nº Apoios` - `Votos 1o Escrutínio`)))

ggplot(treason_mean_by_year, aes(x = factor(Ano), y = treason_mean)) +
  geom_col(fill = pg_green) +
  labs(title = 'Impacto das Traições por Candidato, 2007-2019',
       subtitle = '(Média da diferença entre apoios partidários e votos obtidos, entre todos os candidatos)',
       caption = 'Fonte: Câmara dos Deputados, TSE, Pindograma') +
  xlab('') + ylab('Votos') +
  theme_pindograma()
```

De todas as eleições desde 2007, Eduardo Cunha foi o único candidato que
derrotou um candidato apoiado pelo Palácio do Planalto. Pressão, votos e
alianças ainda podem mudar a eleição deste ano até o último segundo.

###### Metodologia

A "traição" sofrida por cada candidato à presidência da Câmara foi calculada
através da diferença entre o tamanho de seu bloco de apoio e os votos que
obteve na no primeiro turno da eleição. A média histórica de traições é a média
simples da "traição" de todos os candidatos desde 2007. Os blocos de apoio a
candidatos à presidência da Câmara foram obtidos através de dados da Secretaria
Geral da Mesa da Câmara e da imprensa. O tamanho das bancadas na Câmara no
momento de cada eleição foi extraído do _Diário da Câmara dos Deputados_ para
os anos de 2009, 2013 e 2017; e do Tribunal Superior Eleitoral/Cepespdata para
os anos de 2007, 2011, 2015 e 2019. A eleição especial de 2016 foi excluída,
pois nela não foram registrados blocos de apoio.

---

**Dados utilizados na matéria**: Filiação partidária dos deputados
(TSE/Cepespdata; Câmara dos Deputados); Blocos de apoio a candidatos para a
Presidência da Câmara (Secretaria Geral da Mesa da Câmara dos Deputados).

**Contribuiu com dados**: Daniel Ferreira.

**Créditos da imagem**: Wilson Dias/Agência Brasil, Luis Macedo/Agência Câmara,
Baleia Rossi/Divulgação.

Para reproduzir os números citados, o código e os dados podem ser encontrados
[aqui][1].

[1]: https://github.com/pindograma/materias/blob/master/2021-01-22-camara/eleicoes.Rmd

[2]: https://oglobo.globo.com/brasil/eleicao-da-camara-com-apoio-de-mais-dois-partidos-bloco-de-lira-ultrapassa-de-baleia-em-numero-de-deputados-1-24849412
