---
title: "Jovens na Política"
author: "João Costa"
date: "01/10/2020"
output: html_fragment
---

```{r setup, include=FALSE}
library(tidyverse)
library(gt)

source('../materias/theme.R')
load('jovens.Rdata')

knitr::opts_chunk$set(echo = FALSE)
knitr::opts_chunk$set(message = FALSE)
knitr::opts_chunk$set(warning = FALSE)
```

```{r}
pn = function(x) format(round(x, 2), big.mark = '.', decimal.mark = ',', nsmall = 0, digits = 2)
```

Uma campanha lançada pelo Tribunal Superior Eleitoral em junho deste ano chamou
a atenção do _Pindograma_. A iniciativa [“Eu na Prefeitura / Eu na
Câmara”](http://www.tse.jus.br/eleitor/jovens-na-politica/eu-na-prefeitura-eu-na-camara)
era voltada apenas para os brasileiros entre 16 e 25 anos. O objetivo era
“atrair os jovens para pensar o Brasil e participar da vida pública”. No
lançamento, o presidente do TSE, Luís Roberto Barroso,
[afirmou](http://www.tse.jus.br/imprensa/noticias-tse/2020/Junho/tse-lanca-campanha-para-incentivar-maior-participacao-dos-jovens-na-politica)
que jovens são necessários para a renovação política, mas que não os via
interessados em “mudar o mundo a partir da política”.

As impressões de Barroso estavam certas? Após os protestos de julho de 2013, surgiram pesquisas e [matérias](https://www.hojemais.com.br/tres-lagoas/noticia/politica/corrupcao-e-falta-de-incentivo-e-o-que-desestimula-os-jovens-ao-primeiro-voto) que [apontavam](http://blog.felipepeixoto.com.br/o-desencanto-dos-jovens-pela-politica/2014/06/) para os [jovens](https://diariodonordeste.verdesmares.com.br/politica/jovens-estao-distantes-do-processo-politico-1.1028381) como os mais [insatisfeitos](https://gauchazh.clicrbs.com.br/opiniao/noticia/2018/07/o-desinteresse-dos-jovens-pela-politica-e-assustador-e-preocupante-cjj60ub6a0ikg01paoszaa7rh.html) e os que mais [rejeitavam](https://portalcorreio.com.br/jovens-preferem-ficar-longe-da-politica-partidaria/) partidos e [políticos](https://www.bbc.com/portuguese/noticias/2014/09/140911_salasocial_eleicoes_jovens_preocupa_hb). Ao mesmo tempo, não faltam impressões de [mudança](https://www.uol/eleicoes/especiais/jovens-filiados-politica-eleicao.htm) e [renovação política](https://politica.estadao.com.br/noticias/geral,grupos-de-renovacao-politica-ganham-forca-e-incomodam-partidos,70003056410) trazidas pela juventude: vêm surgindo [movimentos](https://politica.estadao.com.br/noticias/geral,grupos-de-renovacao-ja-contabilizam-71-pre-candidatos-em-capitais,70003164595) e [iniciativas](https://www.folhadelondrina.com.br/opiniao/vamos-incentivar-os-jovens-a-se-interessarem-por-politica-2996660e.html), tanto do poder público quanto da esfera privada, que visam educar e [estimular](https://www.nsctotal.com.br/noticias/conheca-projetos-que-buscam-aproximar-jovens-eleitores-da-politica-em-sc) jovens a [participarem](https://www.cadaminuto.com.br/noticia/2020/08/02/na-politica-jovens-vem-mostrando-capacidade-de-agrupamento-e-dinamismo-nas-discussoes) da política.

Temos, então, duas narrativas contrastantes. Há quem defenda que os jovens estão
mudando a cara da política brasileira, mas há também quem diga que o
desinteresse da juventude ainda é preocupante. Para não ficar de fora da
conversa, o _Pindograma_ foi atrás de dados que pudessem ilustrar melhor como os
jovens brasileiros participam da política.

Os dados mostram que jovens votam, em média, menos que os mais velhos. No
entanto, cada vez mais candidatos jovens vêm sendo eleitos em eleições estaduais
e federais desde 2002. Enquanto isso, os partidos brasileiros se veem em crise:
ano a ano, perdem filiados de suas juventudes e têm crescente dificuldade para
dialogar com esse segmento da população.

Quem escapa dessa tendência são os partidos mais ideológicos e os movimentos de
renovação. Novas forças políticas que vêm tomando o espaço de partidos
tradicionais são mais eficazes em reter e atrair integrantes. Ao que tudo
indica, não são os jovens que estão se distanciando da política: é a política
estabelecida que se afasta dos jovens.

##### O voto

Antes de tudo, vale perguntar quem é considerado jovem quando se trata de
política. A campanha do TSE foca na faixa de 16 a 25 anos. Uma pesquisa do
[Instituto Data
Popular](https://istoe.com.br/380009_O+QUE+OS+JOVENS+PENSAM+SOBRE+A+POLITICA/)
de 2014 tratava dos brasileiros entre 16 e 33 anos. Já entre os partidos
políticos, cada um tem sua própria definição de juventude. Para o PT, são todos
os filiados abaixo de 29 anos. Para o MDB, todos até os 34.

Independente do critério usado, os dados disponíveis revelam que há de fato uma
diferença entre jovens e o restante do eleitorado de voto obrigatório:

```{r}
ggplot(abstencoes, aes(x = DS_FAIXA_ETARIA, y = proporcao)) +
	geom_col(aes(fill = jovem)) +
	scale_fill_manual(values = c(pg_orange, '#e89c4d')) +
	coord_flip(ylim = c(.1, .21)) +
	facet_wrap(~ano) +
	theme_pindograma() +
	xlab('') + ylab('') +
	scale_y_continuous(labels = scales::percent_format(accuracy = 1), breaks = c(.1, .15, .20)) +
	labs(title = 'Abstenção de Eleitores por Faixa Etária', caption = 'Fonte: TSE') +
	theme(legend.position = 'bottom') +
	theme(legend.title = element_blank())
```

```{r}
all_02 = prop_jovem %>%
	filter(ANO_ELEICAO == 2002) %>%
	pull(n_eleitos) %>%
	sum()

jovem_02 = prop_jovem %>%
	filter(ANO_ELEICAO == 2002) %>%
	filter(jovem_34) %>%
	pull(n_eleitos) %>%
	sum()

prop_02 = jovem_02 / all_02 * 100

all_18 = prop_jovem %>%
	filter(ANO_ELEICAO == 2018) %>%
	pull(n_eleitos) %>%
	sum()

jovem_18 = prop_jovem %>%
	filter(ANO_ELEICAO == 2018) %>%
	filter(jovem_34) %>%
	pull(n_eleitos) %>%
	sum()

prop_18 = jovem_18 / all_18 * 100
```

Mesmo votando menos, os jovens têm ganhado espaço dentre os representantes
eleitos no país. A representação de jovens de até 34 anos em cargos estaduais e
federais aumentou pleito após pleito desde 2002. Naquele ano, os jovens eram
`r pn(prop_02)`% dos deputados estaduais, federais e governadores eleitos:
`r pn(jovem_02)` representantes no total. Já em 2018, esse número chegou a
`r pn(jovem_18)`, ou seja, `r pn(prop_18)`% dos eleitos. (Por lei, senadores e
presidentes não podem ter menos de 35 anos, então desconsideramos esses cargos
na análise).

```{r}
ggplot(prop_jovem_chart, aes(x = factor(ANO_ELEICAO), y = frac)) +
	geom_col(fill = pg_blue, width = 0.6) +
	geom_text(aes(label = n_eleitos), vjust = -0.5, family = 'Fantasque') +
	coord_cartesian(ylim = c(0, .15)) +
	theme_pindograma() +
	xlab('') + ylab('Fração de jovens entre os eleitos') +
	theme(axis.title.y = element_text(size = 12)) +
	scale_y_continuous(labels = scales::percent_format(accuracy = 1)) +
	labs(title = 'Políticos Jovens Eleitos, 2002-2018 (até 35 anos)', subtitle = '(Governadores, Deputados Federais, Deputados Estaduais)', caption = 'Fonte: TSE') +
	theme(plot.subtitle = element_text(hjust = .5))
```

**Os políticos**

Esse aumento não passou despercebido. As candidaturas jovens receberam especial
atenção midiática em 2018. No último ano de eleições federais, dentre os cinco
deputados federais mais votados, dois tinham 24 anos ou menos: João Campos
(PSB-PE), filho do falecido governador de Pernambuco Eduardo Campos, e Kim
Kataguiri (DEM-SP), um dos líderes do Movimento Brasil Livre (MBL). Além deles,
destacaram-se os deputados Tabata Amaral (PDT-SP), Felipe Rigoni (PSB-ES) e
Sâmia Bomfim (PSOL-SP), que, antes de ser eleita ao Congresso, fora a [mais
jovem vereadora já eleita em São
Paulo](http://www.saopaulo.sp.leg.br/vereador/samia-bomfim/).

Dentre esses nomes, somente João Campos e Sâmia Bomfim eram militantes de longa
data em seus partidos. Já Kim Kataguiri ganhou notoriedade por sua liderança no
MBL e sua militância contra o governo de Dilma Rousseff (PT), entrando no DEM
apenas no ano da eleição. Tabata Amaral e Felipe Rigoni também se elegeram por
partidos que integravam há menos de um ano.

Em sua trajetória pelo Congresso, Tabata — assim como Rigoni — chamou a atenção
por sua ligação a movimentos de renovação política. Em entrevista ao
_Pindograma_, a deputada enfatizou a importância do Acredito, movimento que
ajudou a fundar, para sua eleição: “[O Acredito] foi uma ponte entre a sociedade
da qual eu fazia parte e os partidos políticos. Não era somente a Tabata
chegando para conversar com os partidos, era um movimento com milhares de
voluntários, que teria dezenas de seus membros se candidatando”.

```{r}
renova_mean_age = mean(candidatos_renova$NR_IDADE_DATA_POSSE)
```

O movimento é uma de várias organizações que se dizem comprometidas com a
renovação política no Brasil que começaram a surgir a partir dos protestos de
2013. Algumas, como o RenovaBR e a RAPS, promovem cursos e programas de
capacitação para a formação de novas lideranças políticas. Os movimentos já
causaram polêmica e até sofreram acusações de serem ["partidos
clandestinos"][1], mas o fato é que parecem atrair mais jovens que os partidos
oficiais. O _Pindograma_ verificou que a média de idade dos
`r nrow(candidatos_renova)` ex-alunos do RenovaBR concorrendo nas eleições de
2020 é de `r pn(renova_mean_age)`, enquanto a média de idade de todos os
candidatos é de `r pn(all_mean_age)` -- quase dez anos a mais.

Sejam os candidatos ligados a movimentos suprapartidários ou não, o que explica
essa gravitação dos votos para os mais jovens? O sociólogo Antonio Teixeira de
Barros, especialista em participação política no Brasil, explica que muitos
candidatos jovens surfam a onda da insatisfação com a política tradicional. “Os
candidatos jovens conseguem vocalizar isso, o que resulta em adesão dos
eleitores a essa suposta 'nova política' com a presença de políticos jovens”.

**Os Filiados**

Apesar do êxito de muitas candidaturas mais jovens, esse sucesso nas urnas não
está refletido nas bases de filiados dos próprios partidos. A trajetória dos
parlamentares citados acima reflete essa tendência – afinal, apenas João Campos
e Sâmia Bonfim eram filiados a seus partidos antes de 2018.

Tradicionalmente, candidatos e futuras lideranças partidárias saem das
juventudes dos partidos, compostas pelos filiados jovens. Os partidos, porém,
foram e continuam sendo um dos maiores alvos de insatisfação e rejeição por
parte de brasileiros, com destaque para os jovens. Uma Pesquisa do Instituto
Data Popular de 2014 apontou que 58% dos brasileiros entre 16 e 33 anos
acreditavam que o país estaria melhor sem partidos políticos.

Entre os jovens, filiar-se a um partido está mais impopular a cada ano. Desde
2012, a proporção média de filiados desse segmento vem caindo:

```{r}
ggplot(filiacoes_medias %>% filter(Ano >= 2012), aes(factor(Ano), prop34, fill = Partido)) +
  geom_col(position = "dodge") +
	coord_cartesian(ylim = c(.15, .35)) +
	theme_pindograma() +
	scale_fill_manual(values = c(pg_orange, pg_blue),
										labels = c('Porcentagem jovem da população brasileira', 'Porcentagem jovem entre filiados a partidos'),
										guide = guide_legend(nrow = 2)) +
	scale_y_continuous(labels = scales::percent_format(accuracy = 1)) +
	labs(title = 'Jovens na população brasileira x Jovens filiados a partidos',
			 subtitle = '(18 a 34 anos)',
			 caption = 'Fonte: TSE, IBGE') +
	theme(plot.subtitle = element_text(hjust = .5)) +
	xlab('') + ylab('') +
	theme(legend.position = 'bottom', legend.title = element_blank())
```

O professor Antonio Teixeira de Barros comenta que os partidos têm tido
dificuldade em se atualizarem e atenderem às demandas de gerações mais novas.
“Os jovens passaram a preferir formas de mobilização mais dinâmicas e menos
centralizadas e burocratizadas”, explica. O ativismo mais direcionado a certas
pautas está em alta, vide a força que os movimentos
[feminista](https://jornal.usp.br/atualidades/feminismo-cresce-na-america-latina-e-no-brasil/),
[negro](https://www.poder360.com.br/brasil/sao-paulo-tem-protestos-antirracistas-neste-domingo/),
[LGBTQ+](https://www.nexojornal.com.br/explicado/2017/06/17/A-trajet%C3%B3ria-e-as-conquistas-do-movimento-LGBTI-brasileiro)
e ambientalista têm ganhado nos últimos tempos.

Isto pode ajudar a explicar a alta taxa de filiação a partidos de esquerda, como
o PSOL. O partido é o segundo maior em proporção de jovens filiados: 33,34%, ou
o dobro da média nacional. Desde 2008, a proporção de jovens no partido caiu,
mas ano a ano o número total de jovens aumentou, indicando que o partido como um
todo vem ganhando mais força desde sua fundação.  Barros comenta que “há uma
conexão forte do PSOL com os movimentos sociais defensores dessas causas e há
muitos jovens envolvidos em coletivos associados a esses movimentos sociais”.

Do outro lado do espectro político, há partidos que também se destacam em
filiação de jovens. Apesar da saída de Bolsonaro no final de 2019, o PSL quase
dobrou seu número de filiados entre 16 e 24 anos no último biênio. No mesmo
período, os filiados de até 34 anos cresceram em cinco pontos percentuais e
passaram a representar quase um quinto do quadro partidário. A defesa de valores
conservadores, do cristianismo e da ‘família’ atrai jovens mais conservadores,
segundo Barros. “Os jovens religiosos se reconhecem nesse discurso,
especialmente nas manifestações contra o aborto, contra a união civil
homoafetiva, contra o debate sobre gênero nas escolas e a defesa de um sistema
de ensino despartidarizado”.

```{r}
facet_labs = c('FALSE' = 'NOVO / REDE / PSL / PSOL / PATRIOTA', 'TRUE' = 'PT / PDT / PSDB / PSB / MDB / DEM')

ggplot(filiacoes_joao_raw %>% filter(Ano >= 2012 & filiados34 >= 100), aes(x = factor(Ano), y = filiados34, color = party_color)) +
	scale_color_identity(guide = guide_legend(nrow = 2),
											 labels = c('PSL', 'MDB', 'DEM', 'PSDB', 'PATRIOTA', 'REDE', 'PDT', 'PT', 'PSB', 'NOVO', 'PSOL')) +
	geom_line(aes(group = Partido), size = 1) +
	facet_wrap(~trad, labeller = as_labeller(facet_labs)) +
	theme_pindograma() +
	xlab('') + ylab('Número de Filiados') +
	scale_y_continuous(labels = scales::comma_format(big.mark = '.')) +
	labs(title = 'Filiação Partidária de Jovens, 2012-2020', subtitle = '(de 18 a 34 anos)', caption = 'Fonte: TSE') +
	theme(plot.subtitle = element_text(hjust = .5)) +
	theme(legend.position = 'bottom') +
	theme(legend.title =  element_blank())
```

---

Seja à direita ou à esquerda, os jovens parecem dar preferência a partidos mais
ideológicos e transparentes com suas causas. A percepção é de que partidos
tradicionais não são sinceros ou representativos da juventude. A deputada Tabata
Amaral destacou a necessidade de transformação dos partidos brasileiros, que
correm o risco de alienarem cada vez mais os jovens. “A gente vai ter que ter
coragem de dar um chacoalhão nos partidos brasileiros, de provocá-los a serem
mais democráticos, a serem éticos, a serem transparentes, porque em 2020 a gente
espera mais deles”, disse.

Os partidos que não se atualizam perdem suas juventudes enquanto movimentos de
renovação e grupos ativistas vão tomando seu lugar. Talvez a próxima campanha do
TSE deva ser direcionada aos dirigentes partidários e não à geração que vai
substituí-los.

---

**Dados utilizados na matéria**: Filiação Partidária Agregada (Tribunal Superior
Eleitoral); Candidaturas (Tribunal Superior Eleitoral); Estimativas da População
(IBGE).

**Contribuíram com dados**: Antonio Piltcher e Daniel Ferreira.

Para reproduzir os números citados, os dados podem ser encontrados [aqui][2].

[1]: https://www1.folha.uol.com.br/poder/2019/07/ciro-diz-que-movimento-de-tabata-e-partido-clandestino-e-que-ela-faz-dupla-militancia.shtml

[2]: https://github.com/pindograma/materias/blob/master/2020-10-02-jovens/Jovens.Rmd
