---
title: "212 PMs estão irregularmente filiados a partidos no Paraná"
author: "Daniel Ferreira"
date: "23/08/2020"
output: html_fragment
---

```{r setup, include=FALSE}
library(dplyr)
library(stringr)
library(gt)
library(ggplot2)

source('../theme.R')

load('join2.Rdata')
load('dnames.Rdata')
load('pm2.Rdata')

knitr::opts_chunk$set(echo = FALSE)
knitr::opts_chunk$set(message = FALSE)
knitr::opts_chunk$set(warning = FALSE)

pn = function(x) format(round(x, 2), big.mark = '.', decimal.mark = ',', nsmall = 0, digits = 2)
```

```{r}
pms = join2 %>%
  group_by(nome) %>%
  filter(n() == 1) %>%
  ungroup() %>%
  filter(!(nome %in% dnames$nome))

pm_n = nrow(pms)

post_pm = pms %>%
  filter(data_filiacao > dt_inicio) %>%
  nrow()
```

Segundo a Constituição Federal, "o militar, enquanto em serviço ativo, não pode
estar filiado a partidos políticos". Por isso, policiais militares só podem
concorrer a cargos políticos se [deixarem ou pedirem licença da corporação][1]. No
entanto, um levantamento do _Pindograma_ mostrou que `r pn(pm_n)` policiais
militares ativos no estado do Paraná se encontravam filiados a partidos
políticos em agosto de 2020.

O _Pindograma_ obteve a lista de policiais militares em atividade no estado e os
cruzou, por nome e município de residência, com os dados de filiação partidária
do TSE. Depois, excluiu da lista os policiais com nomes comuns, para evitar
erros de contagem dupla ou de identificação. Restaram `r pn(pm_n)` policiais
militares, ou seja, `r pn(pm_n / nrow(pm2) * 100)`% do pessoal ativo da Polícia
Militar do Paraná.

```{r}
ggplot(pms, aes(y = factor(str_to_title(cargo), levels = rev(c(
  'Soldado 1ª. Classe',
  'Soldado 2ª. Classe',
  'Cabo',
  '3º. Sargento',
  '2º. Sargento',
  '1º. Sargento',
  'Subtenente',
  '2º. Tenente',
  '1º. Tenente',
  'Capitão',
  'Major',
  'Coronel'
))))) +
  ggtitle('PMs Filiados a Partidos no Paraná por Classe') +
  geom_bar(fill = pg_green) +
  theme_pindograma() +
  xlab('Número de Filiados') + ylab('') +
  labs(caption = 'Fonte: TSE, Portal da Transparência (PR).')
```

Nem todos os PMs dessa lista exercem, necessariamente, uma atividade
partidária. Questionado sobre sua filiação partidária, um policial de Curitiba
disse à reportagem que "me filiei ao PDT nos tempos de faculdade, mas já faz 35
anos que estou formado. Saí da política em 1991. Eu pensei que nem era filiado
mais. Tem como se desfiliar?"

É provável que esse policial não esteja sozinho. O cientista político Adriano
Codato, professor na Universidade Federal do Paraná e [especialista em
candidaturas de policiais no Brasil][2], especula que um policial militar que se
filia para concorrer em uma eleição possa esquecer de se desfiliar quando
retorna à ativa. Portanto, um número elevado de PMs pode estar filiado sem ter
qualquer envolvimento com a política.

Ainda assim, os números demonstram que não seria difícil para um PM exercer
atividade partidária de dentro da corporação, a despeito da proibição
constitucional. Segundo a Justiça Eleitoral, [cabe à PM promover medidas
disciplinares][3] que evitem a filiação irregular de seus membros. No entanto,
essas medidas não impediram que pelo menos `r pn(post_pm)` policiais
paranaenses violassem a lei ao se filiarem a partidos políticos após seu
ingresso na corporação.

Os casos no Paraná podem estar relacionados a outras formas de participação
política de militares e policiais. Um [estudo recente][4] do Fórum Brasileiro de
Segurança Pública mostrou que pelo menos 12% dos policiais militares
brasileiros compartilharam mensagens simpáticas a um golpe militar nas redes
sociais. Se membros ativos da corporação estão filiados a partidos sem
aparentes consequências –– embora seja um ato público e, neste caso, irregular
— parece improvável que manifestações antidemocráticas e ilegais sejam punidas.

---

**Nota**: Para construir a lista de nomes comuns mencionada na matéria, o
_Pindograma_ usou a base completa de filiados a partidos no Brasil. Dela,
listamos todos os nomes que apareciam duas vezes ou mais em uma mesma cidade.

**Dados utilizados na matéria**: Funcionários Públicos do Estado do Paraná
(Portal da Transparência/CGE-PR); Filiados a Partidos Políticos (TSE).

Para reproduzir os números citados, o código pode ser encontrado [aqui][5].

[1]: https://www.nexojornal.com.br/expresso/2018/06/04/Por-que-militares-ainda-n%C3%A3o-filiados-podem-se-candidatar-em-2018

[2]: https://www.scielo.br/scielo.php?script=sci_arttext&pid=S0103-33522016000300077

[3]: http://temasselecionados.tse.jus.br/temas-selecionados/filiacao-partidaria

[4]: https://piaui.folha.uol.com.br/tropa-de-choque-de-bolsonaro/

[5]: https://github.com/pindograma/materias/blob/master/2020-06-23-policiais/policiais.Rmd
