---
title: "Penas"
author: "Oscar Neto"
date: "28/09/2020"
output: html_fragment
---

```{r setup, include=FALSE}
library(tidyverse)
library(reshape2)
library(geobr)
library(sf)
library(gt)

source('../theme.R')

knitr::opts_chunk$set(echo = FALSE)
knitr::opts_chunk$set(message = FALSE)
knitr::opts_chunk$set(warning = FALSE)
```

```{r include=F}
pn = function(x) format(round(x, 2), big.mark = '.', decimal.mark = ',', nsmall = 0, digits = 2)

penas = read_csv('tabela-cp.csv')
```

Quando uma conduta é classificada como crime no Brasil, a lei estabelece a pena
mínima e máxima que poderá ser imposta ao condenado. Um intervalo maior ou
menor entre essas duas penas indica quanta liberdade um juiz tem para definir a
punição.

O _Pindograma_ analisou todos os crimes do [Código Penal][1] considerando a _razão
entre a pena máxima e a pena mínima_ -- isto é, quantas vezes a pena máxima é
maior que a pena mínima. O levantamento mostra que quanto mais grave o crime,
menos liberdade tem o juiz:

```{r}
ext = penas %>%
  filter(Art == 'Special1')

vio = penas %>%
  filter(Art == 'Special2')

ggplot(penas, aes(x = `MAX-ANOS`, y = `DIF RELATIVA`)) +
  ggtitle('Flexibilidade das penas no Brasil') +
  labs(subtitle = '(Todos os crimes)') +
  xlab('Pena máxima (anos)') + ylab('Razão entre pena máxima e pena mínima') +
  geom_jitter(width = .2, height = .2, shape = 16, color = pg_blue) +
  geom_point(data = ext, color = pg_orange, shape = 16, size = 3) +
  geom_point(data = vio, color = pg_green, shape = 16, size = 3) +
  stat_smooth(method = 'gam', formula = y ~ s(x, k = 12), se = F, color = pg_orange) +
  labs(caption = 'Fonte: Código Penal') +
  theme_pindograma() +
  theme(plot.title = element_text(size = 16)) +
  theme(axis.title = element_text(size = 12)) +
  theme(plot.subtitle = element_text(hjust = 0.5))
```

O crime com menor flexibilidade para uma juíza é o de **extorsão mediante
sequestro que resulta em morte**, pintado em laranja no gráfico, cuja pena
mínima é de 24 anos e a máxima, de trinta. A pena máxima é somente 0,25 vezes
maior que a pena mínima.

```{r}
```

Já entre os crimes com maior margem de pena, existem 19 delitos cujo valor
máximo é 12,16 vezes o valor mínimo. Falsificação de atestado médico, por
exemplo, tem pena de um mês a um ano; resistência à ordem legal prevê pena de
dois meses a dois anos. Desses crimes, o único praticado contra a pessoa é o de
**violência doméstica** -- com pena de 3 meses a 3 anos e pintada em verde no
gráfico. Violência doméstica, também é, de longe, o crime contra a pessoa com
a pena mais flexível:

```{r}
vio = penas %>%
  filter(Art == 'Special2')

ggplot(penas %>% filter(`TÍTULO` == 'DOS CRIMES CONTRA A PESSOA' & Art != 'Special2'), aes(x = `MAX-ANOS`, y = `DIF RELATIVA`)) +
  ggtitle('Flexibilidade das penas no Brasil') +
  labs(subtitle = '(Crimes contra a pessoa)') +
  xlab('Pena máxima (anos)') + ylab('Razão entre pena máxima e pena mínima') +
  geom_jitter(width = .2, height = .2, shape = 16, color = pg_blue) +
  geom_point(data = vio, color = pg_green, shape = 16, size = 3) +
  stat_smooth(method = 'gam', formula = y ~ s(x, k = 6), se = F, color = pg_orange) +
  labs(caption = 'Fonte: Código Penal') +
  theme_pindograma() +
  theme(plot.title = element_text(size = 16)) +
  theme(axis.title = element_text(size = 12)) +
  theme(plot.subtitle = element_text(hjust = 0.5))
```

No entanto, tanto no crime de violência doméstica quanto no crime de extorsão
mediante sequestro que resulta em morte, a pena mínima e máxima não interferem
na forma como a pena será cumprida. Isso porque a lei estabelece três maneiras
distintas para o cumprimento da pena. O regime aberto é mais brando e aplicado
em casos de condenações que não ultrapassem 4 anos; o regime semi-aberto, em
condenações de entre 4 e 8 anos; e o regime fechado, apenas em situações em que a
pena aplicada seja maior que 8 anos:

```{r}
tibble(
  labels = c('Até 4 anos', '5 a 8 anos', '8 anos ou mais'),
  `Detenção.Sem Reincidência` = c('Aberto', 'Semi-aberto', 'Semi-aberto'),
  `Detenção.Reincidente` = c('Semi-aberto', 'Semi-aberto', 'Semi-aberto'),
  `Reclusão.Sem Reincidência` = c('Aberto', 'Semi-aberto', 'Fechado'),
  `Reclusão.Reincidente` = c('Fechado', 'Fechado', 'Fechado')
) %>%
  gt(rowname_col = 'labels') %>%
  tab_spanner_delim('.') %>%
  theme_pindograma_table() %>%
  theme_pindograma_table_stub() %>%
  theme_pindograma_table_spanner(c('Detenção', 'Reclusão'))
```

Sob essa perspectiva, há pouca diferença entre os crimes mencionados
anteriormente: a condenação por extorsão mediante sequestro sempre será
cumprida, por via de regra, em regime fechado; já a pena por violência
doméstica será cumprida, quase sempre, em regime aberto, seja ela próxima do
máximo ou não.

```{r}
flex = penas %>%
  filter(`TIPO DE PENA` == 'reclusão') %>%
  filter(`MIN-ANOS` <= 4 & `MAX-ANOS` > 8)
```

Das `r nrow(penas)` sanções do Código Penal analisadas pelo _Pindograma_,
apenas `r nrow(flex)` apresentam um intervalo que permite a uma juíza decretar
o cumprimento seja em regime aberto, semiaberto ou fechado. Chama a atenção que
a muitos desses crimes são contra a administração pública: infrações como
corrupção ativa, corrupção passiva e peculato tem pena de reclusão de 2 a 12
anos, dando margem a juízes para definirem como agentes públicos cumprirão suas
penas:

```{r}
flex %>%
  arrange(`TÍTULO`) %>%
  select(`DESCRIÇÃO`, `TÍTULO`, `MIN-ANOS`, `MAX-ANOS`) %>%
  rename(Crime = `DESCRIÇÃO`, `Título` = `TÍTULO`, `Pena Mínima` = `MIN-ANOS`, `Pena Máxima` = `MAX-ANOS`) %>%
  mutate(`Título` = str_to_title(`Título`)) %>%
  gt() %>%
  theme_pindograma_table()
```

A liberdade do juiz não está apenas em sua capacidade
de arbitrar uma pena mais próxima do máximo ou do mínimo, mas também se o réu
cumprirá a condenação em regime aberto, semiaberto ou fechado. Esta liberdade
mais ampla, no entanto, só é observada de maneira mais preponderante em crimes
financeiros praticados contra a administração pública. Não é por acaso que essa
categoria de crimes protagonize muitos debates públicos.

---

**Dados utilizados na matéria**: Sanções do Código Penal (_Pindograma_).

**Foto da matéria**: Tribunal da Justiça do Estado de São Paulo.

Para reproduzir os números citados, o código pode ser acessado [aqui][2].

[1]: http://www.planalto.gov.br/ccivil_03/decreto-lei/del2848compilado.htm

[2]: https://github.com/pindograma/materias/blob/master/2020-06-28-penas/Penas.Rmd
