---
title: "joao-drogas"
author: "Daniel Ferreira"
date: "3/2/2021"
output:
  html_fragment:
    self_contained: false
---

```{r setup, include=FALSE}
library(tidyverse)
library(sf)
library(lubridate)

source('../theme.R')

knitr::opts_chunk$set(echo = FALSE)
knitr::opts_chunk$set(message = FALSE)
knitr::opts_chunk$set(warning = FALSE)

pn = function(x) format(round(x, 2), big.mark = '.', decimal.mark = ',', nsmall = 0, digits = 2)
```

A fome e insegurança alimentar
[voltaram](https://www1.folha.uol.com.br/equilibrioesaude/2021/04/fome-atinge-19-milhoes-de-brasileiros-durante-a-pandemia-em-2020.shtml)
ao noticiário no contexto do avanço da pandemia de coronavírus no país. Nos
últimos meses, a inflação aumentou, incidindo particularmente nos preços de
alimentos da cesta básica, e o desemprego chegou ao maior patamar desde
[2012](https://economia.uol.com.br/empregos-e-carreiras/noticias/redacao/2021/05/27/desemprego-pnad-continua-ibge.htm),
ano em que o IBGE iniciou a série histórica sobre o tema. Apesar de todos esses
fatores contribuírem para o aumento da precariedade alimentar nos lares
brasileiros, especialistas já
[alertavam](https://fianbrasil.org.br/discurso-de-encerramento-do-mandato-de-maria-emilia-l-pacheco-no-consea/)
para a “volta” da fome desde 2016.

##### Os números

```{r}
seg_vigisan_20 = .448
seg_fuberlin_20 = .406

inseg_alimentar_serie = tibble(
    year = c(make_date(2004, 1, 1), make_date(2009, 1, 1), make_date(2013, 1, 1), make_date(2018, 1, 1), make_date(2020, 1, 1)),
    prop = c(.648, .696, .771, .633, mean(c(seg_vigisan_20, seg_fuberlin_20)))
)

ggplot(inseg_alimentar_serie, aes(x = year, y = prop, group = 1)) +
  labs(title = 'Fração de domicílios brasileiros com segurança alimentar',
       caption = 'Fonte: IBGE, Vox Populi, IBPAD. Compilado pelo Pindograma.') +
  geom_line(size = 2, color = pg_blue) +
  geom_point(size = 4, color = pg_orange) +
  xlab('Ano') + ylab('') +
  scale_x_date(date_labels = '%Y', breaks = c(ymd('2004-01-01'), ymd('2009-01-01'), ymd('2013-01-01'), ymd('2018-01-01'), ymd('2020-01-01'))) +
  scale_y_continuous(labels = scales::percent_format(accuracy = 1)) +
  theme_pindograma() +
  theme(axis.title.x = element_text(margin = margin(t=0)))
```

A Pesquisa Nacional por Amostra de Domicílios (PNAD), do IBGE, registrou dados
sobre segurança alimentar em 2004, 2009 e 2013. Para 2017-8, os dados vieram da
Pesquisa de Orçamentos Familiares.

Já os dados mais recentes sobre a insegurança alimentar no Brasil vêm de duas
fontes. O
[Inquérito](http://olheparaafome.com.br/VIGISAN_Inseguranca_alimentar.pdf)
Nacional sobre Insegurança Alimentar no Contexto da Pandemia da Covid-19,
produzido pela Rede Brasileira de Pesquisa em Soberania e Segurança Alimentar e
Nutricional (PENSSAN), parte do projeto VigiSAN, é a primeira. A segunda fonte
é [um
estudo](https://refubium.fu-berlin.de/bitstream/handle/fub188/29813/WP_%234_final_version.pdf?sequence=2&isAllowed=y)
realizado pela Universidade Livre de Berlim (FU-Berlin) em parceria com a UFMG
e UnB. **A pesquisa do VigiSAN foi presencial, enquanto a pesquisa das
universidades foi telefônica**.

Para determinar o nível de segurança alimentar, tanto o inquérito da PENSSAN
quanto o estudo das universidades se baseiam em um questionário de 8 perguntas
utilizadas na Escala Brasileira de Insegurança Alimentar, que avaliam a
precariedade alimentar de um domicílio. As perguntas são respondidas com “sim”
ou “não” e cada resposta positiva representa um ponto. A partir da soma de
todas é determinada a segurança ou nível da insegurança alimentar.

A **segurança alimentar** (0 pontos) significa o acesso regular e permanente a
alimentos de qualidade, em quantidade suficiente; a **insegurança alimentar
leve** (1 a 3 pontos), ocorre quando há preocupação ou incerteza quanto acesso
aos alimentos no futuro ou qualidade inadequada dos alimentos; a **insegurança
alimentar moderada** (4 a 5 pontos), se há redução quantitativa de alimentos
e/ou ruptura nos padrões de alimentação resultante da falta de alimentos entre
os adultos. Por último, a **insegurança alimentar grave (fome)** (6 a 8 pontos)
é a redução quantitativa de alimentos também entre as crianças. Neste cenário,
a fome passa a ser uma experiência vivida no domicílio.

Uma análise agregando dados do inquérito VigiSAN e do estudo das universidades
indica que, **em 2020, menos da metade da população estava em situação de
segurança alimentar**. A média desses dois levantamentos indica que 57,3% dos
domicílios brasileiros enfrentam algum nível de dificuldade para se alimentar.
Esse número se compõe por 33,2% dos domicílios em estado de insegurança
alimentar leve, 12,1% média, enquanto 12% conviviam com a fome.

```{r}
cat = tibble(
    group = c('Segurança', 'Insegurança\nLeve',
              'Insegurança\nModerada', 'Insegurança\nGrave'),
    order = c(1, 2, 3, 4),
    value = c(mean(c(.448, .406)), mean(c(.347, .317)), mean(c(.115, .127)), mean(c(.09, .15)))
)

ggplot(cat, aes(x = forcats::fct_reorder(group, order), y = value, fill = group)) +
  labs(title = 'Situação de segurança alimentar dos brasileiros, 2020',
       caption = 'Fonte: Vox Populi, IBPAD. Compilado pelo Pindograma.') +
  geom_col() +
  scale_fill_manual(values = c(pg_green, pg_blue, pg_yellow, pg_orange), name = '') +
  scale_y_continuous(labels = scales::percent_format(accuracy = 1), name = '') +
  xlab('') +
  theme_pindograma() +
  theme(legend.position = 'none') +
  theme(axis.text.x = element_text(size = 12))
```

Entre as 5 regiões do país, o Nordeste tem os piores índices, com 72,5% da
população com algum nível de insegurança alimentar. A região é seguida pelo
Norte, com 65,4% e Centro-Oeste, com 54%.

Enquanto isso, as regiões com mais segurança alimentar são o Sul e o Sudeste.
Segundo a pesquisa das universidades, o Sudeste tem 53,4% da população com
insegurança alimentar e o Sul vem em seguida, com o menor nível de insegurança
alimentar: 51,7%. Em paralelo, o inquérito da VigiSAN aponta que 46,9% dos
domicílios no Sul e no Sudeste sofreram com a falta de alimentos em quantidade
suficiente ou passavam fome.

```{r}
#sul_sudeste_ag_fuberlin = weighted.mean(c(.465, .484), c(853, 307))

regions = tibble(
  region = seq(1, 5),
  value = c(mean(c(.632, .677)), mean(c(.719, .731)), mean(c(.469, .465)),
            mean(c(.469, .484)), mean(c(.532, .545)))
)

regions_map = geobr::read_region(showProgress = F) %>%
  left_join(regions, c('code_region' = 'region'))

ggplot() +
  geom_sf(data = regions_map, aes(fill = value)) +
  labs(title = 'Insegurança alimentar nas regiões brasileiras, 2020',
       caption = 'Fonte: Vox Populi, IBPAD. Compilado pelo Pindograma.') +
  scale_fill_gradient(low = 'white', high = pg_orange, limits = c(.4, .75), labels = scales::percent_format(accuracy = 1)) +
  theme_pindograma_map()
```

Além disso, há diferenças na prevalência da insegurança alimentar entre regiões
urbanas e rurais. Agregando as pesquisas VigiSAN e das universidades, 44,9% dos
domicílios em áreas urbanas viviam uma situação de segurança alimentar.
Enquanto isso, 33% enfrentavam insegurança leve, outros 10,9% insegurança média
e 10,8% passavam fome.

Já nas áreas rurais ou com características rurais, **há uma divergência grande
entre as duas pesquisas**: a VigiSAN aponta que 40% dos brasileiros no campo
não tinham qualquer insegurança alimentar. Por outro lado, a pesquisa da
FU-Berlin aponta que apenas 24,8% estavam nessa situação confortável.

Além disso, raça e gênero estão fortemente associados com o problema da fome no
Brasil. Na pesquisa das universidades, a insegurança alimentar era mais grave
em lares onde a mulher é a única responsável pela renda (73,8%); e também em
domicílios chefiados por pessoas de raça ou cor parda (67,8%) e preta (66,8%). 

##### O desmonte de políticas públicas

A lista de fatores agravantes da fome é extensa e antiga. A cadeia de produção
de alimentos enfrenta problemas há séculos. No [Brasil
colonial](https://www.scielo.br/j/spp/a/nWXBS3LYccnQHjCbTgq6HHB/?lang=pt), por
exemplo, o incentivo à monocultura de exportação já contribuía para o
negligenciamento da produção de alimentos para comunidades locais. Esse é um
problema que persiste: um [dossiê de
2021](https://fase.org.br/pt/acervo/biblioteca/dossie-critico-da-logistica-da-soja/),
produzido pela Federação de Órgãos para Assistência Social e Educacional (FASE)
mostra que o cultivo da soja, por exemplo, vem tomando áreas de plantio de
arroz e feijão.

Somente nos anos 90, depois da redemocratização, que a pauta da fome ganha mais
força, num cenário de desemprego alto e crise econômica. O Conselho Nacional de
Segurança Alimentar (Consea) é criado em 1993. Apenas dois anos depois, ele é
extinto por Fernando Henrique Cardoso
([PSDB](https://pindograma.com.br/2020/11/02/psdb.html)), mas é reavivado em
2003 durante o governo Lula
([PT](https://pindograma.com.br/2020/10/27/pt.html)), mesmo ano de criação do
Fome Zero, a vitrine do primeiro mandato do ex-presidente.

O Fome Zero englobava iniciativas de reforma agrária, o Bolsa Família e
restaurantes populares, com o objetivo de combater a fome e suas causas
estruturais. Juntos, o Fome Zero e o Consea viriam a ser as peças mais
importantes no aparato federal do combate a fome. Mas em janeiro de 2019, o
Consea é extinto novamente, desta vez pelo presidente Jair Bolsonaro (sem
partido)

Em um [relatório](http://www.fao.org/3/i4030e/i4030e.pdf) de 2014, a FAO
destacou que o combate à fome foi acelerado quando “eliminar a fome foi
colocado no centro da agenda política brasileira”. A agência enfatizou a
importância de um arcabouço de programas e estruturas: Fome Zero, o Consea,
Brasil sem Miséria, o Bolsa Família e uma série de outras iniciativas que
fortalecem a alimentação escolar e a agricultura familiar.

Esse arcabouço passou por uma expansão durante a década de 2000, com mais
fundos direcionados aos programas e iniciativas. Contudo, ao longo da década
seguinte, esse ritmo diminuiu. “Alguns programas e políticas, ou foram
esvaziados porque não há recurso, ou foram destruídos”, comenta a antropóloga
Maria Emília Pacheco, assessora da ONG FASE e presidente do Consea entre 2012 e 2016.

Um dos exemplos mais emblemáticos da desidratação do arcabouço de luta contra a
fome foi justamente a
[extinção](https://ojoioeotrigo.com.br/2019/05/o-consea-no-fio-da-navalha/) do
Consea no primeiro dia do mandato de Bolsonaro, através de uma medida
provisória. Essa medida [diminuiu a
participação](https://diplomatique.org.br/a-extincao-do-consea-nacional-e-seu-impacto-nos-conselhos-estaduais-e-municipais/)
da sociedade civil nas políticas nacionais de combate à fome e, segundo
especialistas, representou um retrocesso na articulação entre União, estados e
municípios na política de segurança alimentar.

Além disso, o Programa de Aquisição de Alimentos da Agricultura Familiar (PAA),
através do qual o governo [compra alimentos de pequenos
produtores](https://www.gov.br/pt-br/noticias/agricultura-e-pecuaria/2020/01/entenda-como-funciona-o-programa-de-aquisicao-de-alimentos)
e os distribui para brasileiros necessitados, também sofreu com um esvaziamento
de verbas empregadas: houve redução de 88,9% entre 2016 e 2020. Um
[estudo](https://www.scielo.br/j/rap/a/vhSmZVxSzr8LZVbFMLbJNMR/?lang=pt#:~:text=Identificou%2Dse%20que%20o%20PAA,de%20fam%C3%ADlias%20que%20vivem%20em)
de pesquisadores do Ipea demonstra que o programa tinha potencial para mitigar
os efeitos da pandemia na cadeia produtiva — tanto por **continuar apoiando a
produção de alimentos** por pequenos agricultores, quanto por **escoar
alimentos saudáveis para pessoas carentes**. Ao que tudo indica, o PAA também
aqueceria a economia de pequenos municípios, mitigando as dificuldades
econômicas da pandemia. Porém, apenas R$ 28,3 milhões foram efetivamente pagos
pelo programa em 2020, um valor ínfimo para o governo federal.

<hr style="width: 100%;">

Para muito além da pandemia, a antropóloga lista uma série de fatores que
explicam a volta da fome a patamares de décadas atrás: a concentração agrária,
a falta de estoques de alimentos, a expansão do agronegócio de exportação e os
conflitos socioambientais. “O Brasil não enfrentou questões estruturais da
desigualdade”, complementa, “não podemos dissociar a fome de questões raciais,
de gênero e da população indígena”.

Para Pacheco, a pandemia de COVID-19 apenas agudizou uma situação que poderia
ter sido mitigada. “Não precisávamos, não deveríamos ter chegado a esse quadro,
se tivesse havido um compromisso ético com a proteção da população”, disse a
especialista.

A antropóloga lembra que o direito ao alimento é garantia da Constituição, e
diz que os programas de prevenção à fome são essenciais para a garantia da
dignidade humana. Pacheco também diz que é necessário um duplo compromisso, da
população e do Estado, para que a pauta siga em debate. “É uma pactuação
necessária e permanente… falar de alimentação é falar do direito a vida”,
comenta.

<hr style="width: 100%;">

##### O questionário da insegurança alimentar

Para cada resposta afirmativa, é computado um "ponto". O número de "pontos" de
cada respondente indica o grau de insegurança alimentar.

1. Os(as) moradores(as) deste domicílio tiveram a preocupação de que os
   alimentos acabassem antes de poderem comprar ou receber mais comida?
2. Os alimentos acabaram antes que tivessem dinheiro para comprar mais comida?
3. Os(as) moradores(as) deste domicílio ficaram sem dinheiro para ter uma
   alimentação saudável e variada?
4. Os(as) moradores(as) deste domicílio comeram apenas alguns poucos tipos de
   alimentos que ainda tinham, porque o dinheiro acabou?
5. Algum(a) morador(a) de 18 anos ou mais de idade deixou de fazer alguma
   refeição, porque não havia dinheiro para comprar comida?
6. Algum(a) morador(a) de 18 anos ou mais de idade, alguma vez, comeu menos do
   que achou que devia, porque não havia dinheiro para comprar comida?
7. Algum(a) morador(a) de 18 anos ou mais de idade, alguma vez, sentiu fome,
   mas não comeu, porque não havia dinheiro para comprar comida?
8. Algum morador de 18 anos ou mais de idade, alguma vez, fez apenas uma
   refeição ao dia ou ficou um dia inteiro sem comer porque não havia dinheiro
   para comprar comida?

<hr style="width: 100%;">

**Dados utilizados na matéria**: "VIGISAN: Inquérito Nacional sobre Insegurança
Alimentar no Contexto da Pandemia da Covid-19 no Brasil" (Rede PENSSAN/Vox
Populi); "Efeitos da pandemia na alimentação e na situação da segurança
alimentar no Brasil" (Eryka Galindo, Marco Antonio Teixeira, Melissa de Araújo,
Renata Motta, Milene Pessoa, Larissa Mendes e Lúcio Rennó/IBPAD); Pesquisa
Nacional de Amostra de Domicílios Contínua (IBGE); Pesquisa de Orçamentos
Familiares (IBGE).

**Contribuiu com dados** Daniel Ferreira.

Para reproduzir os números e os gráficos desta reportagem, o código
pode ser encontrado [aqui][1].

**Créditos da imagem**: Altemar Alcântara/Prefeitura de Manaus.

[1]: https://github.com/pindograma/materias/2021-06-18-fome/Fome.Rmd
