---
title: "São Paulo"
author: "João Costa"
date: "23/11/2020"
output:
  html_fragment:
    self_contained: false
---

```{r setup, include=FALSE}
library(tidyverse)
library(cowplot)

source('../theme.R')

knitr::opts_chunk$set(echo = FALSE)
knitr::opts_chunk$set(message = FALSE)
knitr::opts_chunk$set(warning = FALSE)

pn = function(x) format(round(x, 2), big.mark = '.', decimal.mark = ',', nsmall = 0, digits = 2)
```

O ciclo de debates nas eleições para prefeito de São Paulo terminaria nesta
sexta-feira, dia 27, com um debate na Rede Globo. No entanto, o candidato
Guilherme Boulos (PSOL) foi diagnosticado com COVID-19 e o evento com seu rival
Bruno Covas (PSDB) foi cancelado. Já que não houve tempo para mais um debate, o
_Pindograma_ trouxe uma análise aprofundada dos debates anteriores para
entender o que o jeito de falar de cada candidato diz sobre eles.

Durante a corrida, houve 5 debates e uma sabatina no Roda Viva que contaram com
a presença dos dois candidatos. Com as gravações de áudio destas transmissões,
fizemos uma análise do ritmo de fala, pausas, tom e volume de voz de cada
candidato. Com isso, caracterizamos o jeito de falar dos candidatos e perceber
como isso pode ser influenciado por assuntos específicos.

O levantamento indica que Covas tende à cautela ao falar de seu vice, mas
parece mais à vontade quando trata de gestão pública. Já Boulos aparenta ter
falas mais enérgicas quando critica serviços terceirizados pela gestão atual,
mas parece assumir um tom mais sério e cuidadoso quando discute sua atuação
como militante. 

---

###### Quadro geral das falas

Ouvindo as falas como um todo, os dados mostram que Boulos apresenta um ritmo
mais rápido de fala, tom de voz mais alto e maior variação no tom de voz. Isso
faz com que a fala do psolista fique mais "cantada" e menos monotônica, como a
de seu rival, Bruno Covas. A fala do tucano varia menos, tem um tom geralmente
mais baixo e é mais devagar:

```{r}
vg = read_csv('visao_geral.csv')

plot1 = ggplot(vg, aes(x = candidato, y = `tom médio (média)`)) +
  ggtitle('Tom de voz') +
  labs(subtitle = '(em Hertz)') +
  geom_errorbar(aes(ymin = `tom médio (média)`+`tom médio (desvio padrão)`, ymax = `tom médio (média)`-`tom médio (desvio padrão)`), width = 0, color = pg_blue) +
  geom_point(color = pg_orange) +
  annotate('curve', curvature = -.15,
          x = 0.8, xend = 0.95,
          y = 130, yend = 135.5,
          arrow = arrow(angle = 20, length = unit(.2, "cm")), size = .5,
          color = "grey30") +
  annotate('text', label = 'Média',
            color = "grey10",
            x = 0.8, y = 128, size = 3.5, family = 'Fantasque') +
  annotate('curve', curvature = 0,
          x = 1.3, xend = 1.05,
          y = 145, yend = 145,
          arrow = arrow(angle = 20, length = unit(.2, "cm")), size = .5,
          color = "grey30") +
  annotate('text', label = 'Intervalo de tons\nmais usados',
            color = "grey10",
            x = 1.7, y = 145, size = 3.5, family = 'Fantasque', lineheight = .75) +
  theme_pindograma() +
  theme(plot.title.position = 'panel') +
  xlab('') +
  ylab('\u2190 Voz grave') +
  theme(axis.title.y = element_text(margin = margin(t=10, l = 10, r = 10, b = 10), size = 12)) +
  theme(axis.text.y = element_text(size = 10))

plot2 = ggplot(vg, aes(x = candidato, y = `ritmo de articulação (média)`)) +
  ggtitle('Ritmo de fala') +
  labs(subtitle = '(em sílabas por segundo)') +
  geom_errorbar(aes(ymin = `ritmo de articulação (média)`+`ritmo de articulação (desvio padrão)`, ymax = `ritmo de articulação (média)`-`ritmo de articulação (desvio padrão)`), width = 0, color = pg_blue) +
  geom_point(color = pg_orange) +
  theme_pindograma() +
  theme(plot.title.position = 'panel') +
  xlab('') +
  ylab('\u2190 Fala devagar') +
  theme(axis.title.y = element_text(margin = margin(t=10, l = 10, r = 10, b = 10), size = 12))

plot3 = ggplot(vg, aes(x = candidato, y = `intensidade média (média)`)) +
  ggtitle('Volume da voz') +
  labs(subtitle = '(em dB RMS)') +
  geom_errorbar(aes(ymin = `intensidade média (média)`+`intensidade média (desvio padrão)`, ymax = `intensidade média (média)`-`intensidade média (desvio padrão)`), width = 0, color = pg_blue) +
  geom_point(color = pg_orange) +
  theme_pindograma() +
  theme(plot.title.position = 'panel') +
  xlab('') +
  ylab('\u2190 Volume baixo') +
  theme(axis.title.y = element_text(margin = margin(t=10, l = 10, r = 10, b = 10), size = 12))

plot4 = ggplot(vg, aes(x = candidato, y = `var. tom (média)`)) +
  ggtitle('Variação no tom de voz') +
  labs(subtitle = '(em Hertz)') +
  geom_errorbar(aes(ymin = `var. tom (média)`+`var. tom (desvio padrão)`, ymax = `var. tom (média)`-`var. tom (desvio padrão)`), width = 0, color = pg_blue) +
  geom_point(color = pg_orange) +
  theme_pindograma() +
  theme(plot.title.position = 'panel') +
  xlab('') +
  ylab('\u2190 Fala monotônica') +
  theme(axis.title.y = element_text(margin = margin(t=10, l = 10, r = 10, b = 10), size = 12))

plot_grid(plot1, plot2, plot3, plot4, nrow = 2, ncol = 2)
```

Uma surpresa, talvez, esteja no volume das vozes. Ainda que bastante
equiparáveis, as falas de Covas apresentam um volume médio maior do que as de
Boulos. Esse dado vai contra a fama dos discursos inflamados do psolista e
indica uma mudança [bastante
comentada](https://valor.globo.com/politica/noticia/2020/11/13/moderado-boulos-ainda-busca-voto-da-periferia.ghtml)
em sua postura, que teria assumido um tom mais moderado nessas eleições.

Mas o jeito de falar dos candidatos não é único, e varia conforme o tema.

###### A fala de Bruno Covas

Quando ouvimos as falas do atual prefeito, dois temas chamam a atenção. Em suas
quatro falas sobre seu vice, Ricardo Nunes
([MDB](https://pindograma.com.br/2020/10/21/mdb.html)), Covas teve uma
constância de ritmo de voz incomum. Além disso, o ritmo de Covas ao falar de
seu vice foi mais rápido que a média de suas falas:

```{r}
features = read_csv('features_por_tema.csv') %>%
  mutate(tema = case_when(
    tema == 'polarização/radicalismo' ~ 'polarização/\nradicalismo',
    tema == 'responsabilidade fiscal' ~ 'responsabilidade\nfiscal',
    tema == 'terceirização/serv. público' ~ 'terceirização/\nserv. público',
    T ~ tema
  ))

covas = features %>%
  filter(candidato == 'Covas')

ggplot(covas, aes(x = fct_reorder(tema, `ritmo de fala (média)`), y = `ritmo de fala (média)`)) +
  ggtitle('Ritmo de fala por tema - Bruno Covas') +
  labs(subtitle = '(sílabas por segundo)') +
  geom_errorbar(aes(ymin = `ritmo de fala (média)`-`ritmo de fala (desvio padrão)`, ymax = `ritmo de fala (média)`+`ritmo de fala (desvio padrão)`), width = 0, color = pg_blue) +
  geom_point(color = pg_orange) +
  theme_pindograma() +
  theme(axis.title.y = element_text(margin = margin(t=10, l = 10, r = 10, b = 10), size = 12)) +
  theme(axis.text.x = element_text(angle = 90, size = 12)) +
  ylab('\u2190 Devagar') + xlab('')
```

Ao falar de Nunes, Covas também assumiu um tom de voz mais grosso. Entre todas
as falas analisadas do candidato nos 6 debates, seu tom mais grosso foi
justamente em uma fala de 40 segundos tratando do boletim de ocorrência
registrado pela esposa de Ricardo Nunes em um [caso de violência
doméstica](https://www1.folha.uol.com.br/poder/2020/10/vice-de-covas-foi-acusado-pela-esposa-de-violencia-domestica-e-ameaca.shtml).
Esse tom mais grosso e ritmo constante pode indicar uma maior cautela do tucano
ao falar do assunto, assim como pode conferir-lhe mais seriedade:

```{r}
ggplot(covas, aes(x = fct_reorder(tema, `tom de voz (média)`), y = `tom de voz (média)`)) +
  ggtitle('Tom de voz por tema - Bruno Covas') +
  labs(subtitle = '(em Hertz)') +
  geom_errorbar(aes(ymin = `tom de voz (média)`-`tom de voz (desvio padrão)`, ymax = `tom de voz (média)`+`tom de voz (desvio padrão)`), width = 0, color = pg_blue) +
  geom_point(color = pg_orange) +
  theme_pindograma() +
  theme(axis.title.y = element_text(margin = margin(t=10, l = 10, r = 10, b = 10), size = 12)) +
  theme(axis.text.x = element_text(angle = 90, size = 12)) +
  ylab('\u2190 Voz grave') + xlab('')
```

Por outro lado, Covas atingiu seus tons mais finos e ritmos mais brandos quando
tocou no assunto da terceirização de serviços públicos, situação em que se
contrapõe energicamente à posição de seu oponente. **Enquanto Covas aparenta
mais cautela e nervosismo ao falar de seu vice, ele tem uma postura propositiva
e confiante ao tratar de temas como terceirização e responsabilidade fiscal**. 

###### A fala de Guilherme Boulos

Assim como Covas, Boulos também apresenta seus momentos de cautela. Para se
defender contra ataques, que geralmente são sobre sua inexperiência ou
acusações de ter um passado extremista, sua fala fica com tons de voz mais
graves e com ritmo mais devagar. 

```{r}
boulos = features %>%
  filter(candidato == 'Boulos')

ggplot(boulos, aes(x = fct_reorder(tema, `ritmo de fala (média)`), y = `ritmo de fala (média)`)) +
  ggtitle('Ritmo de fala por tema - Guilherme Boulos') +
  labs(subtitle = '(sílabas por segundo)') +
  geom_errorbar(aes(ymin = `ritmo de fala (média)`-`ritmo de fala (desvio padrão)`, ymax = `ritmo de fala (média)`+`ritmo de fala (desvio padrão)`), width = 0, color = pg_blue) +
  geom_point(color = pg_orange) +
  theme_pindograma() +
  theme(axis.title.y = element_text(margin = margin(t=10, l = 10, r = 10, b = 10), size = 12)) +
  theme(axis.text.x = element_text(angle = 90, size = 12)) +
  ylab('\u2190 Devagar') + xlab('')
```

Por exemplo, a sua fala de menor ritmo entre todas as analisadas foi no Roda
Viva, quando respondeu ao jornalista Eduardo Kattah sobre a sua atuação
"radical" com a seguinte frase: "Eu luto, Eduardo, há vinte anos para que as
pessoas tenham um teto... Isso é radicalismo?". Este ritmo mais lento quando
relata sua atuação política lhe dá um tom mais apelativo e dramático. O
candidato também prioriza falas mais articuladas nestes casos. 

Boulos assume uma estratégia diferente ao falar do tema da terceirização do
serviço público — também bastante usado como ponto de ataque contra ele e de
diferenciação entre ele e seu rival.  Nestes casos, a fala se destaca pelo tom
alto:

```{r}
ggplot(covas, aes(x = fct_reorder(tema, `tom de voz (média)`), y = `tom de voz (média)`)) +
  ggtitle('Tom de voz por tema - Guilherme Boulos') +
  labs(subtitle = '(em Hertz)') +
  geom_errorbar(aes(ymin = `tom de voz (média)`-`tom de voz (desvio padrão)`, ymax = `tom de voz (média)`+`tom de voz (desvio padrão)`), width = 0, color = pg_blue) +
  geom_point(color = pg_orange) +
  theme_pindograma() +
  theme(axis.title.y = element_text(margin = margin(t=10, l = 10, r = 10, b = 10), size = 12)) +
  theme(axis.text.x = element_text(angle = 90, size = 12)) +
  ylab('\u2190 Voz grave') + xlab('')
```

Para justificar sua posição, Boulos geralmente [denuncia irregularidades
em alguns
contratos](https://valor.globo.com/politica/noticia/2020/11/25/boulos-quer-revisar-concessoes-e-contratos-mas-sem-rasgar-nada.ghtml)
de Organizações Sociais, o que poderia explicar seu tom mais elevado.

Outro ponto que analisamos foi a diferença no discurso adotado por Boulos nos
debates da campanha presidencial de 2018 e nos da campanha municipal de 2020,
para avaliar se o candidato realmente assumiu um tom mais brando e moderado nas
eleições deste ano:

```{r}
bouloscmp = read_csv('boulos_2018_2020.csv')

plot1 = ggplot(bouloscmp, aes(x = factor(ano), y = `Tempo médio de pausa (mean)`)) +
  ggtitle('Tempo de pausa') +
  labs(subtitle = '(em segundos)') +
  geom_errorbar(aes(ymin = `Tempo médio de pausa (mean)`-`Tempo médio de pausa (dp)`, ymax = `Tempo médio de pausa (mean)`+`Tempo médio de pausa (dp)`), width = 0, color = pg_blue) +
  geom_point(color = pg_orange) +
  theme_pindograma() +
  theme(axis.title.y = element_text(margin = margin(t=10, l = 10, r = 10, b = 10), size = 12)) +
  theme(plot.title.position = 'panel') +
  ylab('\u2190 Fala mais pausada') +
  xlab('')

plot2 = ggplot(bouloscmp, aes(x = factor(ano), y = `Tom de voz médio (mean)`)) +
  ggtitle('Tom de voz') +
  labs(subtitle = '(em Hertz)') +
  geom_errorbar(aes(ymin = `Tom de voz médio (mean)`-`Tom de voz médio (dp)`, ymax = `Tom de voz médio (mean)`+`Tom de voz médio (dp)`), width = 0, color = pg_blue) +
  geom_point(color = pg_orange) +
  theme_pindograma() +
  theme(axis.title.y = element_text(margin = margin(t=10, l = 10, r = 10, b = 10), size = 12)) +
  theme(plot.title.position = 'panel') +
  xlab('') +
  ylab('\u2190 Voz grave')

plot_grid(plot1, plot2, nrow = 1)
```

Até certo ponto, os gráficos parecem confirmar a intuição de que Boulos
[abrandou](https://valor.globo.com/politica/noticia/2020/10/27/boulos-modera-discurso-e-diz-que-nao-e-inimigo-do-setor-privado-ou-invasor-de-casas.ghtml)
suas falas inflamadas de 2018. As principais diferenças estão no tempo médio de
pausa, substancialmente maior em 2020, e no tom de voz, agora bastante abaixo
do seu tom de 2018. 

A diminuição no tom de voz, junto com um dinamismo maior em seu volume, apontam
para um discurso mais pausado e menos enérgico que o da eleição anterior, o que
pode ser interpretado como uma postura mais moderada do candidato em sua fala.
Porém, a velocidade do discurso de Boulos parece ter crescido com relação a
2018, o que pode indicar que, apesar do tom mais brando, o candidato mantém uma
postura propositiva nos debates.

###### Os temas nos debates

Para uma análise mais detalhada do que foi discutido nos debates, rotulamos
cada fala com seu tema correspondente, o que possibilita elencar os temas em
destaque nessa corrida eleitoral:

```{r}
totais_tema = read_csv('totais_tema.csv') %>%
  mutate(tema = str_to_title(tema)) %>%
  mutate(`duração total de falas` = `duração total de falas` / 60)

tot_tema = totais_tema %>%
  group_by(tema) %>%
  summarize(duration = sum(`duração total de falas`)) %>%
  ungroup() %>%
  arrange(desc(duration)) %>%
  filter(row_number() <= 10)

ggplot(tot_tema, aes(x = fct_reorder(tema, duration), y = duration)) +
  geom_col(position = 'dodge', fill = pg_green) +
  coord_flip() +
  theme_pindograma() +
  xlab('') + ylab('Duração (minutos)') +
  theme(axis.text.y = element_text(size = 14))
```

Algumas omissões notáveis neste top 10 são: Meio Ambiente (31º de 35 temas com
56 segundos), Cultura (25º de 35 temas com 2 minutos), Renda Emergencial (menos
de 3 minutos dedicados) e Racismo/Minorias (em 11º com 9 minutos). Mas por
candidato, essa distribuição é um pouco diferente:

```{r fig.width=8, fig.height=8}
tot_tema2 = totais_tema %>%
  group_by(tema) %>%
  filter(n_distinct(candidato) == 2) %>%
  ungroup()

ggplot(tot_tema2, aes(x = fct_reorder(tema, `duração total de falas`), y = `duração total de falas`, fill = candidato)) +
  geom_col(position = 'dodge') +
  coord_flip() +
  theme_pindograma() +
  theme(axis.text.y = element_text(size = 14)) +
  scale_fill_manual(values = c(pg_orange, pg_blue)) +
  guides(fill = guide_legend(title = 'Candidato')) +
  ylab('Duração (minutos)') + xlab('')
```

Como era esperado, o tema da pandemia dominou os debates. O prefeito Bruno
Covas passou o dobro de tempo falando deste assunto do que seu segundo tema
mais abordado: a economia. Covas, além de falar mais sobre o enfrentamento da
pandemia que o rival, priorizou o tema da responsabilidade fiscal, assunto que
usa para desacreditar seu adversário.

Já Boulos focou mais em diminuir sua pecha de "radical", além de trazer mais à
tona a questão da moradia e atacar o candidato a vice-prefeito do rival,
Ricardo Nunes (MDB). Por fim, enfatizou o tema da terceirização e do serviço
público, questão divisora entre os candidatos.

###### Metodologia

Foram analisados 6 debates dos candidatos à prefeitura de São Paulo: três do
primeiro turno (promovidos pela
[Band](https://www.band.uol.com.br/eleicoes/noticias/band-define-as-regras-para-o-primeiro-debate-eleitoral-em-sao-paulo-16309976),
[TV
Cultura](https://www.abcdoabc.com.br/abc/noticia/tv-cultura-promove-debate-candidatos-prefeito-sao-paulo-nesta-quinta-feira-111653)
e
[Folha](https://noticias.uol.com.br/eleicoes/2020/11/11/integra-debate-uol---bloco-1.htm))
e três do segundo turno (promovidos pela [CNN
Brasil](https://www.cnnbrasil.com.br/nacional/2020/11/15/cnn-organiza-primeiro-debate-entre-candidatos-a-prefeito-de-sp-nesta-segunda]),
[Band](https://www.band.uol.com.br/eleicoes/debates/2turno) e a sabatina no
[Roda
Viva](https://www1.folha.uol.com.br/ilustrada/2020/11/covas-e-boulos-dividem-edicao-especial-do-roda-viva-na-cultura.shtml)).
Em cada debate, recortamos todas as falas (perguntas, respostas, réplicas e
tréplicas) dos candidatos e analisamos as seguintes características acústicas
para cada fala: 

* número de pausas;
* tempo de fonação (tempo de resposta menos o tempo gasto em pausas);
* número aproximado de sílabas;
* ritmo de fala (número de sílabas por tempo de resposta);
* características de intensidade e de frequência fundamental (tom ou "pitch" da voz).

Além disso, anotamos também o tema de cada fala. 

Para a análise das falas de Guilherme Boulos em 2018, analisamos os debates na
RedeTV (17.8.2018), TV Gazeta (9.9.2018), SBT (26.9.2018) e Record (30.9.2018)
— feita em um [estudo
prévio](https://nicolasfigueiredo.medium.com/a-pros%C3%B3dia-dos-debates-presidenciais-de-2018-958a323af4b4)
seguindo os mesmos moldes do levantamento feito para 2020.

---

**Contribuiu com gráficos**: Daniel Ferreira.

**Créditos da imagem**: Kelly Queiroz/CNN Brasil/Divulgação.

Para reproduzir os números da matéria, o código e os dados podem ser acessados
[aqui][1].

[1]: https://github.com/pindograma/materias/blob/master/2020-11-28-prosodia/Prosodia.Rmd
