---
title: "asd"
author: "dtf"
date: "13/11/2020"
output:
  html_fragment:
    self_contained: false
---

```{r setup, include=FALSE}
library(tidyverse)
library(cowplot)
library(fastDummies)
library(sf)

source('../theme.R')
load('./renda_voto.Rdata')

knitr::opts_chunk$set(echo = FALSE)
knitr::opts_chunk$set(message = FALSE)
knitr::opts_chunk$set(warning = FALSE)

pn = function(x) format(round(x, 2), big.mark = '.', decimal.mark = ',', nsmall = 0, digits = 2)
```

```{r}
big_cities = read_csv('ends_bn3.csv')

vitoria_map = (mapas_16_dist %>%
  filter(name == 'VITÓRIA'))$mp[[1]]
vitoria_bound = vitoria_map %>%
  filter(renda <= quantile(renda, .2, na.rm = T)) %>%
  nrow()

vitoria_he = mapas_16_dist %>%
  filter(name == 'VITÓRIA') %>%
  pull(high_end) * 100

vitoria_le = 100 - (mapas_16_dist %>%
  filter(name == 'VITÓRIA') %>%
  pull(low_end) * 100)
```


Nenhuma eleição municipal nos últimos 12 anos [dividiu tanto os
eleitores](https://pindograma.com.br/2020/10/28/vitoria.html) de alta e baixa
renda quanto a de Vitória (ES) em 2016. Entre os `r pn(vitoria_bound)` locais de votação mais ricos
da cidade, o então prefeito Luciano Rezende (PPS) levou, em média, `r pn(vitoria_he)`% dos
votos no segundo turno. Já nos `r pn(vitoria_bound)` locais de menor renda, o
apresentador de tevê Amaro Neto (SD) -- uma espécie de Datena capixaba --
conquistou, em média, `r pn(vitoria_le)`% dos eleitores.

O caso de Vitória é emblemático de um fenômeno maior no Brasil: o voto de classe
nas eleições municipais. Através de um levantamento inédito, o _Pindograma_
descobriu que a renda tem influência sobre o voto na maioria das grandes cidades
brasileiras — as com mais de 200.000 habitantes.

Para cada eleição municipal realizada nas `r pn(nrow(big_cities))` grandes
cidades entre 2008 e 2016, dividimos a cidade em dois grupos: os locais 20% mais
ricos e os 20% mais pobres, de acordo com a renda média per capita. Para cada um
desses grupos, calculamos o voto médio no candidato vencedor da eleição. Então,
calculamos a diferença entre como os dois grupos votaram.

```{r}
sp_he_08 = mapas_08_dist %>%
  filter(name == 'SÃO PAULO') %>%
  pull(high_end) * 100
sp_le_08 = mapas_08_dist %>%
  filter(name == 'SÃO PAULO') %>%
  pull(low_end) * 100
sp_diff_08 = abs(sp_he_08 - sp_le_08)

sp_he_12 = mapas_12_dist %>%
  filter(name == 'SÃO PAULO') %>%
  pull(high_end) * 100
sp_le_12 = mapas_12_dist %>%
  filter(name == 'SÃO PAULO') %>%
  pull(low_end) * 100
sp_diff_12 = abs(sp_he_12 - sp_le_12)

sp_he_16 = mapas_16_dist %>%
  filter(name == 'SÃO PAULO') %>%
  pull(high_end) * 100
sp_le_16 = mapas_16_dist %>%
  filter(name == 'SÃO PAULO') %>%
  pull(low_end) * 100
sp_diff_16 = abs(sp_he_16 - sp_le_16)

sp_lower_diff = min(c(sp_diff_08, sp_diff_12, sp_diff_16))
sp_higher_diff = max(c(sp_diff_08, sp_diff_12, sp_diff_16))

recife_he_08 = mapas_08_dist %>%
  filter(name == 'RECIFE') %>%
  pull(high_end) * 100
recife_le_08 = mapas_08_dist %>%
  filter(name == 'RECIFE') %>%
  pull(low_end) * 100
recife_diff_08 = abs(recife_he_08 - recife_le_08)

recife_he_12 = mapas_12_dist %>%
  filter(name == 'RECIFE') %>%
  pull(high_end) * 100
recife_le_12 = mapas_12_dist %>%
  filter(name == 'RECIFE') %>%
  pull(low_end) * 100
recife_diff_12 = abs(recife_he_12 - recife_le_12)

recife_he_16 = mapas_16_dist %>%
  filter(name == 'RECIFE') %>%
  pull(high_end) * 100
recife_le_16 = mapas_16_dist %>%
  filter(name == 'RECIFE') %>%
  pull(low_end) * 100
recife_diff_16 = abs(recife_he_16 - recife_le_16)

recife_higher_diff = max(c(recife_diff_08, recife_diff_12, recife_diff_16))

cities_no_diff = big_cities %>%
  filter(diff08 < .05 & diff12 < .05 & diff16 < .05) %>%
  nrow()
```

A intensidade do voto de classe varia muito de cidade a cidade. Em São Paulo,
essa diferença ficou entre `r pn(sp_lower_diff)` e `r pn(sp_higher_diff)` pontos percentuais nas últimas três
eleições municipais. Já no Recife, ela não passou de `r pn(recife_higher_diff)` pontos percentuais em
2008, 2012 e 2016. Somente `r pn(cities_no_diff)` das `r pn(nrow(big_cities))` cidades com mais de 200.000 habitantes
mantiveram uma diferença abaixo de 5 pontos percentuais nas três eleições
municipais desde 2008. Entre elas, São Luís (MA) era a única capital.

Ao contrário do que ocorre em outras eleições brasileiras, a presença do PT nos
pleitos municipais raramente teve efeito sobre o voto de classe. Geralmente, são
políticos mais personalistas -- como Ratinho Jr. em Curitiba -- que têm bases
eleitorais coladas a grupos socioeconômicos particulares.

Além disso, as cidades com maior polarização entre eleitores de alta e baixa
renda geralmente são maiores e têm desigualdade econômica mais elevada. A
despeito desses fatores, a associação entre renda e voto é menor no Nordeste.

##### O voto de classe nas capitais brasileiras

Os gráficos abaixo -- onde cada ponto representa um local de votação -- permitem
visualizar a escala do voto de classe em algumas capitais. **Quanto mais plana a
curva, mais parecido é o comportamento eleitoral entre as faixas de renda, e
quanto mais acentuada a curva, maior a clivagem entre as classes**.

As áreas de menor renda de **São Paulo** deram, em média, mais que o dobro de votos
ao PT que as áreas mais ricas -- em parte pelo legado das gestões petistas de
Luiza Erundina e Marta Suplicy; em parte pelo apelo de Lula junto ao eleitorado
de menor renda. Mesmo assim, a renda [não é o único
fator](https://pindograma.com.br/2020/09/18/polarizacoes.html) relevante nas
eleições paulistanas: como mostram os gráficos, cada faixa de renda tem uma
diversidade interna enorme em seus padrões de voto.

```{r fig.height=3, fig.width = 8}
make_plot = function(mapa, tit, winner, lmost, mid) {
  if (lmost) {
    yl = 'Votos no Vencedor'
  } else {
    yl = ''
  }
  
  if (mid) {
    xl = 'Renda Média\n(milhares de reais)'
  } else {
    xl = '\n'
  }
  
  ggplot(mapa, aes(x = renda, y = cand)) +
    labs(subtitle = tit) +
    geom_point(color = pg_blue, alpha = .5, shape = 16) +
    geom_smooth(color = pg_orange, se = F) +
    theme_pindograma() +
    theme(axis.text = element_text(size = 10), axis.title = element_text(size = 13)) +
    theme(axis.title.y = element_text(face = 'bold', margin = margin(t = 0, r = 2, b = 0, l = 0))) +
    theme(axis.title.x = element_text(margin = margin(t = 2, r = 0, b = 0, l = 0))) +
    theme(plot.subtitle = ggtext::element_markdown(size = 14)) +
    theme(plot.title.position = 'panel') +
    scale_x_continuous(labels = function(x) x/1000, limits = c(100, min(c(max(mapa$renda), 5000)))) +
    scale_y_continuous(labels = scales::percent_format(accuracy = 1), limits = c(.1, .9)) +
    xlab(xl) + ylab(yl)
}

m08 = (mapas_08_dist %>% filter(name == 'SÃO PAULO'))$mp[[1]] %>% filter(renda >= 300)
m12 = (mapas_12_dist %>% filter(name == 'SÃO PAULO'))$mp[[1]]
m16 = (mapas_16_dist %>% filter(name == 'SÃO PAULO'))$mp[[1]]

plot_grid(
  make_plot(m08, '**Kassab (DEM)** x<br>Marta (PT)', 'Kassab', T, F),
  make_plot(m12, '**Haddad (PT)** x<br>Serra (PSDB)', 'Haddad', F, T),
  make_plot(m16, '**Doria (PSDB)** x<br>Outros', 'Doria', F, F), ncol = 3)
```

Em **Belém**, o quadro é parecido. Em 2008, José Priante (PMDB) teve apoio de Lula
no segundo turno e conseguiu um desempenho médio melhor entre eleitores de menor
renda, embora muitos desses eleitores também tenham apoiado seu oponente, Duciomar
Costa (PTB). Desde 2012, o quadro se repete na disputa entre Zenaldo Coutinho
(PSDB) e o ex-prefeito pelo PT Edmilson Rodrigues, hoje no PSOL. Edmilson
contou, nas últimas duas eleições, com o apoio de Lula, Dilma e dos que se viram
beneficiados por sua gestão enquanto prefeito — em sua maior parte, eleitores de
menor renda.

```{r fig.height=3, fig.width = 8.5}
m08 = (mapas_08_dist %>% filter(name == 'BELÉM'))$mp[[1]]
m12 = (mapas_12_dist %>% filter(name == 'BELÉM'))$mp[[1]]
m16 = (mapas_16_dist %>% filter(name == 'BELÉM'))$mp[[1]]

plot_grid(
  make_plot(m08, '**Duciomar (PTB)** x<br>Priante (PMDB)', 'Duciomar', T, F),
  make_plot(m12, '**Zenaldo (PSDB)** x<br>Edmilson (PSOL)', 'Zenaldo', F, T),
  make_plot(m16, '**Zenaldo (PSDB)** x<br>Edmilson (PSOL)', 'Zenaldo', F, F), ncol = 3)
```

Já no **Rio**, o voto de classe foi determinado por outras dinâmicas. Tanto Eduardo
Paes (então no PMDB) quanto o então pastor da Igreja Universal Marcelo Crivella
(PRB) tinham prestígio popular na Zona Oeste da cidade — o primeiro por ter sido
subprefeito na região e o segundo por conta do alto índice de evangélicos na
área. Isso lhes garantiu, em média, um apoio maior entre eleitores de menor
renda, embora o comportamento eleitoral deles [também seja
heterogêneo](https://pindograma.com.br/2020/09/07/favelas.html).

```{r fig.height=3, fig.width = 8}
m08 = (mapas_08_dist %>% filter(name == 'RIO DE JANEIRO'))$mp[[1]]
m12 = (mapas_12_dist %>% filter(name == 'RIO DE JANEIRO'))$mp[[1]]
m16 = (mapas_16_dist %>% filter(name == 'RIO DE JANEIRO'))$mp[[1]]

plot_grid(
  make_plot(m08, '**E. Paes (PMDB)** x<br>Gabeira (PV)', 'E. Paes', T, F),
  make_plot(m12, '**E. Paes (PMDB)** x<br>Outros', 'E. Paes', F, T),
  make_plot(m16, '**Crivella (PRB)** x<br>Freixo (PSOL)', 'Crivella', F, F), ncol = 3)
```

Mas se São Paulo, Rio e Belém ainda tinham uma diferença eleitoral significativa
dentro de cada faixa de renda, esse não foi o caso em **Vitória**. Na capital
capixaba, em 2008 e 2016, os bairros de maior renda deram votação expressiva a
Luciano Rezende, e os de menor renda, a seu oponente — quase sem exceção.

```{r fig.height=3, fig.width = 8.5}
m08 = (mapas_08_dist %>% filter(name == 'VITÓRIA'))$mp[[1]]
m12 = (mapas_12_dist %>% filter(name == 'VITÓRIA'))$mp[[1]]
m16 = (mapas_16_dist %>% filter(name == 'VITÓRIA'))$mp[[1]]

plot_grid(
  make_plot(m08, '**Coser (PT)** x<br>L. Rezende (PPS)', 'Coser', T, F),
  make_plot(m12, '**L. Rezende (PPS)** x<br>L. Paulo (PSDB)', 'L. Rezende', F, T),
  make_plot(m16, '**L. Rezende (PPS)** x<br>A. Neto (SD)', 'L. Rezende', F, F), ncol = 3)
```

##### Desigualdade de renda e população

```{r eval=F}
# Para reproduzir a regressão que serviu de base a essa análise, usar o seguinte
# código. NOTA: O arquivo ends_bn3.csv usou a mesma lógica do arquivo
# gen_rdata.R, mas computou valores para todas as cidades com mais de 200.000
# habitantes, e não somente as capitais.

tab3563 = read_csv('tabela3563.csv')
tabgini = read_csv2('ginibr.csv', col_types = cols(codigo_ibge6 = col_character())) %>%
  select(codigo_ibge6, `2010`) %>%
  rename(gini = `2010`)

reg_data = big_cities %>%
  mutate(codigo_ibge6 = str_sub(codigo_ibge, 1, 6)) %>%
  mutate(state = str_sub(codigo_ibge, 1, 2)) %>%
  pivot_longer(c('diff08', 'diff12', 'diff16')) %>%
  rename(year = name) %>%
  left_join(tab3563, 'codigo_ibge') %>%
  left_join(tabgini, 'codigo_ibge6') %>%
  left_join(sround, by = c('codigo_ibge' = 'COD_MUN_IBGE', 'year')) %>%
  left_join(reel, by = c('codigo_ibge' = 'COD_MUN_IBGE', 'year'))

lm(value ~ logpop + rendamediana + year_diff08 + year_diff12 + state_11 +
     state_12 + state_13 + state_14 + state_15 + state_16 + state_17 +
     state_21 + state_22 + state_23 + state_24 + state_25 + state_26 +
     state_27 + state_28 + state_29 + state_31 + state_32 + state_33 +
     state_41 + state_42 + state_43 + state_50 + state_51 + state_52 +
     has_reel + gini + has_second_round,
   data = dummy_cols(reg_data, select_columns = c('year', 'state'))) %>%
  summary()
```

É certo que dinâmicas locais influenciam a escala do voto de classe nessas
cidades. Mas ao analisar as `r nrow(big_cities)` cidades com 200.000 habitantes
ou mais, alguns padrões emergem. Segundo o levantamento do _Pindograma_, cidades
onde a associação entre renda e voto é maior tendem a ter mais habitantes e mais
desigualdade de renda — independente do ano da eleição, do estado onde se passa
a corrida, da renda média do município ou de se algum candidato busca a
reeleição.

É simples entender por que a desigualdade de renda, medida pelo [índice de
Gini](https://pt.wikipedia.org/wiki/Coeficiente_de_Gini), poderia aumentar a
discrepância entre o voto de diferentes classes. Quanto maior a distância entre
ricos e pobres, maior tenderia a ser a diferença de prioridades políticas entre
ambos os grupos, levando a padrões de voto mais divergentes.

Por outro lado, é mais difícil identificar por que cidades mais populosas
geralmente têm um voto de classe mais intenso. Segundo Guilherme Russo,
pesquisador da Fundação Getúlio Vargas, "cidades maiores tendem a ter mais
candidatos", o que poderia, talvez, aumentar a polarização política nessas
cidades e também a clivagem entre o voto de ricos e pobres. No entanto, ainda é
pouco claro o que leva à associação entre população e o voto de classe.

##### A força do personalismo

Algo que foge a esses padrões são as eleições disputadas por certas figuras
personalistas -- aquelas marcadas mais por suas personalidades do que por sua
ideologia ou programa político.

Em 2008 e 2016, **Curitiba** foi uma cidade eleitoralmente bem homogênea: houve
pouca diferença entre como votaram os locais de maior e menor renda. Mas em
2012, Ratinho Jr. (PSC) -- filho do apresentador de tevê Ratinho -- teve muito
mais apelo que Gustavo Fruet (PDT) entre os eleitores de menor renda.

```{r fig.height=3, fig.width = 8}
m08 = (mapas_08_dist %>% filter(name == 'CURITIBA'))$mp[[1]]
m12 = (mapas_12_dist %>% filter(name == 'CURITIBA'))$mp[[1]]
m16 = (mapas_16_dist %>% filter(name == 'CURITIBA'))$mp[[1]]

plot_grid(
  make_plot(m08, '**Richa (PSDB)** x<br>Outros', 'Richa', T, F),
  make_plot(m12, '**Fruet (PDT)** x<br>Ratinho Jr. (PSC)', 'Fruet', F, T),
  make_plot(m16, '**Greca (PMN)** x<br>Leprevost (PSD)', 'Greca', F, F), ncol = 3)
```

**Campo Grande** apresentou um caso parecido: em 2012, o radialista Alcides
Bernal (PP) se elegeu prefeito em uma corrida na qual renda foi determinante
para o voto. Bernal apresentava o
['Refazenda'](https://www.facebook.com/cidade97/videos/a-maior-audi%C3%AAncia-do-r%C3%A1dio-refazenda-com-lucas-de-lima/1381813105251694/),
programa que mistura música sertaneja com notícias locais, e o [Balanço
Geral](https://www.campograndenews.com.br/cidades/tv-record-tira-mais-um-apresentador-da-concorrente-05-13-2009),
noticiário criminal da TV Record.

Segundo Tito Machado, professor de geografia na Universidade Federal do Mato
Grosso do Sul, os programas de Bernal tinham pouca audiência nos "bairros de
classe mais alta", mas eram extremamente populares entre eleitores de menor
renda. Arrastado por seu prestígio, Bernal venceu o prefeito Edson Giroto (PMDB)
no segundo turno, com votação concentrada nos locais mais pobres da cidade.

```{r fig.height=3, fig.width = 8}
m08 = (mapas_08_dist %>% filter(name == 'CAMPO GRANDE'))$mp[[1]]
m12 = (mapas_12_dist %>% filter(name == 'CAMPO GRANDE'))$mp[[1]]
m16 = (mapas_16_dist %>% filter(name == 'CAMPO GRANDE'))$mp[[1]]

plot_grid(
  make_plot(m08, '**N. Trad Filho (PMDB)** x<br>Outros', 'N. Trad Filho', T, F),
  make_plot(m12, '**A. Bernal (PP)** x<br>E. Giroto (PMDB)', 'A. Bernal', F, T),
  make_plot(m16, '**M. Trad (PSD)** x<br>R. Modesto (PSDB)', 'M. Trad', F, F), ncol = 3)
```

Mas não são somente os comunicadores que têm esse tipo de apelo personalista.
Iris Rezende (PMDB), ativo na política goiana desde 1949, é muito mais popular
entre eleitores de menor renda que entre os mais ricos, embora goze de
popularidade alta entre estes também.

```{r}
iris_top_08 = mapas_08_dist %>%
  filter(name == 'GOIÂNIA') %>%
  pull(low_end) * 100
```

Conhecido como "tocador de obras" e pelos
["mutirões"](http://www.fgv.br/cpdoc/acervo/dicionarios/verbete-biografico/iris-resende-machado)
organizados durante seus governos, Iris recebeu `r pn(iris_top_08)`% dos votos dos
locais 20% mais pobres de **Goiânia** em 2008. Em 2012, seu aliado Paulo Garcia (PT)
não teve tanto apoio entre os eleitores de menor renda, e obteve uma votação
mais uniforme entre as faixas de renda. De volta ao pleito em 2016, Iris teve,
novamente, desempenho alto entre a população com menos poder aquisitivo.

```{r fig.height=3, fig.width = 8}
m08 = (mapas_08_dist %>% filter(name == 'GOIÂNIA'))$mp[[1]]
m12 = (mapas_12_dist %>% filter(name == 'GOIÂNIA'))$mp[[1]]
m16 = (mapas_16_dist %>% filter(name == 'GOIÂNIA'))$mp[[1]]

plot_grid(
  make_plot(m08, '**Iris (PMDB)** x<br>Outros', 'Iris', T, F),
  make_plot(m12, '**P. Garcia (PT)** x<br>Outros', 'P. Garcia', F, T),
  make_plot(m16, '**Iris (PMDB)** x<br>Vanderlan (PSB)', 'Iris', F, F), ncol = 3)
```

Entretanto, o apelo de figuras personalistas não está restrito aos eleitores de menor
renda. Quando concorreram na cabeça de chapa à prefeitura de **Florianópolis**,
Esperidião e Ângela Amin (PP) conseguiram apoio consideravelmente maior entre os
mais ricos. Já na corrida de 2012, entre César Souza Júnior (PSD) e Gean
Loureiro (PMDB), o voto de classe foi bem menos pronunciado.

```{r fig.height=3, fig.width = 8}
m08 = (mapas_08_dist %>% filter(name == 'FLORIANÓPOLIS'))$mp[[1]] %>% filter(renda >= 700)
m12 = (mapas_12_dist %>% filter(name == 'FLORIANÓPOLIS'))$mp[[1]] %>% filter(renda >= 700)
m16 = (mapas_16_dist %>% filter(name == 'FLORIANÓPOLIS'))$mp[[1]] %>% filter(renda >= 700)

plot_grid(
  make_plot(m08, '**D. Berger (PMDB)** x<br>E. Amin (PP)', 'D. Berger', T, F),
  make_plot(m12, '**César Jr. (PSD)** x<br>Gean (PMDB)', 'César Jr.', F, T),
  make_plot(m16, '**Gean (PMDB)** x<br>A. Amin (PP)', 'Gean', F, F), ncol = 3)
```


##### Petismo e antipetismo

A associação entre o [antipetismo e eleitores de renda mais
alta](https://www.scielo.br/scielo.php?script=sci_arttext&pid=S0104-62762016000300638)
levou muitos a esperar que a presença de candidatos do PT influenciassem o voto
de classe nas eleições municipais. No entanto, não é o que indicam os casos
estudados pelo _Pindograma_.

Em Vitória, a disputa entre João Coser (PT) e Luciano Rezende (PPS) em 2008 foi,
de fato, bastante polarizada. Mas a corrida entre Rezende e Amaro Neto (SD) em
2016 teve uma clivagem de classe ainda maior, embora o PT [não tenha
apoiado](https://www.cbnvitoria.com.br/cbn_vitoria/reportagens/2016/10/pt-veta-apoio-de-partidarios-a-amaro-e-luciano-em-vitoria-1013985358.html)
nenhum dos dois candidatos.

Um padrão semelhante ocorreu em **Manaus**. A corrida de 2012, na qual Vanessa
Grazziotin (PCdoB) teve apoio explícito da presidente Dilma na disputa contra
Arthur Virgílio (PSDB), teve uma clivagem de classe semelhante à das corridas de
2008 e 2016, nas quais o PT ficou neutro.

```{r fig.height=3, fig.width = 8.5}
m08 = (mapas_08_dist %>% filter(name == 'MANAUS'))$mp[[1]]
m12 = (mapas_12_dist %>% filter(name == 'MANAUS'))$mp[[1]]
m16 = (mapas_16_dist %>% filter(name == 'MANAUS'))$mp[[1]]

plot_grid(
  make_plot(m08, '**Amazonino (PMDB)** x<br>Serafim (PSB)', 'Amazonino', T, F),
  make_plot(m12, '**Artur Virgílio (PSDB)** x<br>V. Grazziotin (PCdoB)', 'Artur', F, T),
  make_plot(m16, '**Artur Virgílio (PSDB)** x<br>Marcelo (PR)', 'Artur', F, F), ncol = 3)
```

Mesmo onde o PT teve destaque nas últimas três eleições para prefeito, as
dinâmicas de classe variaram com o pleito. Em 2008, Raimundo Angelim (PT) foi
eleito prefeito de **Rio Branco** no primeiro turno, contra Sérgio Petecão (PMN) e
Tião Bocalom (PSDB). Angelim foi, à época, mais popular nos locais mais ricos
que nas áreas de menor renda. Já em 2016, durante o auge da onda antipetista,
Marcus Alexandre (PT) venceu Eliane Sinhasique (PMDB) na capital acreana, com
apoio bem distribuído por todas as faixas de renda.

```{r fig.height=3, fig.width = 8}
m08 = (mapas_08_dist %>% filter(name == 'RIO BRANCO'))$mp[[1]]
m12 = (mapas_12_dist %>% filter(name == 'RIO BRANCO'))$mp[[1]]
m16 = (mapas_16_dist %>% filter(name == 'RIO BRANCO'))$mp[[1]]

plot_grid(
  make_plot(m08, '**R. Angelim (PT)** x<br>Outros', 'R. Angelim', T, F),
  make_plot(m12, '**M. Alexandre (PT)** x<br>Bocalom (PSDB)', 'Marcus', F, T),
  make_plot(m16, '**M. Alexandre (PT)** x<br>E. Sinhassique (PMDB)', 'Marcus', F, F), ncol = 3)
```

Para Luiz Domingos, pesquisador da Universidade Federal do Paraná, é fraca a
hipótese de que "o sistema partidário estaria enraizado nos municípios conforme
as classes". Para ele, isso "depende da força do PT na região; na identidade que
a população desenvolveu com relação ao partido historicamente". Na maior parte
das capitais brasileiras, essa identidade não parece ter se desenvolvido na
política local.

##### A cidade sem voto de classe

Na maioria das grandes cidades brasileiras, o voto de classe teve uma influência
importante sobre o comportamento eleitoral em pelo menos uma eleição. Mas há
algumas exceções à regra, da qual **São Luís** (MA) é o maior exemplo.

```{r fig.height=3, fig.width = 8}
m08 = (mapas_08_dist %>% filter(name == 'SÃO LUÍS'))$mp[[1]]
m12 = (mapas_12_dist %>% filter(name == 'SÃO LUÍS'))$mp[[1]]
m16 = (mapas_16_dist %>% filter(name == 'SÃO LUÍS'))$mp[[1]]

plot_grid(
  make_plot(m08, '**Castelo (PSDB)** x<br>Dino (PCdoB)', 'Castelo', T, F),
  make_plot(m12, '**Edivaldo (PTC)** x<br>Castelo (PSDB)', 'Edivaldo', F, T),
  make_plot(m16, '**Edivaldo (PDT)** x<br>E. Braide (PMN)', 'Edivaldo', F, F), ncol = 3)
```

A capital maranhense é uma cidade altamente polarizada -- em 2012, alguns locais
de votação deram mais de 70% do voto ao vencedor Edivaldo Holanda Jr. (PTC),
enquanto outros deram menos de 30%. Porém, a renda tem pouca influência sobre
essa polarização.

Para Arinaldo Martins, professor de sociologia da Universidade Federal do
Maranhão, "a elite [de São Luís] é diferente. A classe média alta é formada de
trabalhadores liberais como advogados e psicólogos, além de muitos servidores
públicos. Eu tenho a impressão que a nossa classe alta é diferente da de outras
cidades com mais negócios e indústria e bem mais de esquerda [que a de outros
lugares]".

Segundo Arinaldo, isso leva a uma disputa na qual grupos políticos rivais
disputam eleitores entre segmentos sociais diferentes. Nem a família Sarney, nem
o PCdoB de Flávio Dino, nem o PDT maranhense -- grupo que [domina São
Luís](http://www.joinpp.ufma.br/jornadas/joinpp2019/images/trabalhos/trabalho_submissaoId_669_6695ccab1149dc34.pdf)
desde a redemocratização -- têm uma base colada a um estrato socioeconômico
específico.

É possível que uma dinâmica parecida diminua a incidência do voto de classe em
outras cidades — particularmente no Nordeste, onde o voto de classe é menos
comum.

---

**Dados usados na matéria**: Resultados de Eleições (Tribunal Superior
Eleitoral/Cepespdata); Locais de Votação (_Pindograma_); Renda Mediana por
Município (Censo 2010/IBGE); Coeficiente Gini por Município
(Censo 2010/IBGE/Datasus); Estimativa de População por Município (IBGE).

**Contribuiu com a reportagem**: Francisco Ricci.

Para reproduzir os números da matéria, o código pode ser encontrado [aqui][1].

[1]: https://github.com/pindograma/materias/blob/master/2020-11-14-votoclasse/RendaVoto.Rmd
