---
title: "De Dilma a Bolsonaro: como votam as favelas do Rio"
author: "Francisco Ricci"
date: "07/09/2020"
output: html_fragment
---

```{r setup, include=FALSE}
library(dplyr)
library(ggplot2)
library(cowplot)
library(sf)

source('../theme.R')

load('geocoded_secoes_all_rio.Rdata')
load('Favelas.Rdata')

knitr::opts_chunk$set(echo = FALSE)
knitr::opts_chunk$set(message = FALSE)
knitr::opts_chunk$set(warning = FALSE)

pn = function(x) format(round(x, 2), big.mark = '.', decimal.mark = ',', nsmall = 0, digits = 2)
```

"Alô? Com quem eu falo?" Uma versão acústica de _Ninguém Explica Deus_ toca ao
fundo da chamada. "Eu poderia falar com um pastor da igreja? Estamos tentando
conversar com líderes locais para entender o voto nas favelas da região". Uma
voz veio ao telefone e, finalmente, o pastor de uma igreja metodista havia se
disposto a conversar com a reportagem.

"Mas as perguntas são sobre política?"

"Sim".

E o telefone desliga.

---

Hoje, [mais de um quinto dos cariocas moram em uma das mais de mil favelas da
cidade][1]. Essas comunidades são parte central da cultura e identidade do
Brasil, mas o seu comportamento político ainda é pouco explorado. Como, afinal,
votam as favelas do Rio de Janeiro?

```{r}
number_of_sections = geocoded_secoes_all_rio %>%
  distinct(zona, secao) %>%
  nrow()
```

Para responder à pergunta, o _Pindograma_ construiu um mapa detalhado de como
elas votam. Usando bases do Governo Federal e o Google Maps, a reportagem
[localizou cada uma das `r pn(number_of_sections)` seções eleitorais do Rio de
Janeiro][2]. Então, cruzamos essas seções com as áreas das favelas com mais de
mil pessoas, segundo dados da Prefeitura do Rio, e analisamos os resultados
das últimas eleições presidenciais:

```{r}
ggplot() +
  ggtitle('Margem de Vitória de Jair Bolsonaro nas Favelas do Rio') +
  labs(subtitle = '(em pontos percentuais)', caption = 'Fonte: TSE, Base do Pindograma de seções eleitorais') +
  geom_sf(data = tracado, fill = '#dce9ef') +
  geom_sf(data = favelas_grouped, aes(fill = margin), color = NA) +
  scale_fill_gradient2(low = '#ff0000', mid = '#d4d4d4', high = '#003A70', midpoint = 0) +
  theme_map() +
  theme(text = element_text(family = 'Fantasque', color = '#6e787f')) +
  theme(legend.position = 'bottom') +
  theme(legend.text = element_text(size = 10)) +
  theme(legend.justification = 'center') +
  theme(legend.title = element_blank()) +
  theme(plot.caption = element_text(hjust = 0))
```

```{r}
favelas_haddad_win = favelas_grouped %>%
  filter(pt_2018 > bolsonaro_2018) %>%
  nrow()

favelas_haddad_moradores = favelas_grouped %>%
  filter(pt_2018 > bolsonaro_2018) %>%
  pull(pop) %>%
  sum(na.rm = T)

favelas_bolsonaro_win = favelas_grouped %>%
  filter(bolsonaro_2018 > pt_2018) %>%
  nrow()

favelas_bolsonaro_moradores = favelas_grouped %>%
  filter(bolsonaro_2018 > pt_2018) %>%
  pull(pop) %>%
  sum(na.rm = T)
```

Bolsonaro obteve maioria em quase todas as favelas do Rio com mais de mil
residentes -- o atual presidente foi vitorioso em `r pn(favelas_bolsonaro_win)`
comunidades, somando `r pn(favelas_bolsonaro_moradores)` moradores. Enquanto
isso, Haddad venceu em somente `r pn(favelas_haddad_win)` favelas, somando
`r pn(favelas_haddad_moradores)` moradores.

```{r}
quedas = favelas_grouped %>%
  st_join(zonas_cidade, st_within) %>%
  st_drop_geometry() %>%
  mutate(zona_cidade = ifelse(is.na(zona_cidade), 'norte', zona_cidade)) %>%
  mutate(diff = (pt_2018 - pt_2014) / pt_2014) %>%
  group_by(zona_cidade) %>%
  summarize(d = mean(diff, na.rm = T)) %>%
  arrange(zona_cidade)

queda_centro = abs(quedas$d[1]) * 100
queda_norte = abs(quedas$d[2]) * 100
queda_oeste = abs(quedas$d[3]) * 100
```

No entanto, essa transição do PT para Bolsonaro não ocorreu de maneira uniforme
pela cidade. Nas favelas da região central, a porcentagem de votos para o
candidato do PT caiu `r pn(queda_centro)`%. Na Zona Norte, essa queda foi de
`r pn(queda_norte)`%, e na Zona Oeste, de `r pn(queda_oeste)`%. Foi somente nas
favelas da Zona Sul que o voto no PT cresceu entre 2014 e 2018.

Especialistas que estudam o voto do Rio sugerem três causas para explicar essa
diferença: o voto evangélico, a presença de organizações comunitárias de
esquerda, e a atuação de milícias.

##### I) O Voto Evangélico

A importância do voto evangélico para a eleição de Jair Bolsonaro não é
novidade. Segundo [pesquisa
Datafolha](https://www.ecodebate.com.br/2018/10/31/o-voto-evangelico-garantiu-a-eleicao-de-jair-bolsonaro-artigo-de-jose-eustaquio-diniz-alves/)
realizada a três dias do segundo turno em 2018, 56% dos brasileiros declararam
voto no atual presidente; já entre os evangélicos, esse percentual foi de 69%.

```{r}
# NOTA: Esse JOIN vai gerar matches múltiplos para muitos setores de ponderação.
# Isso ocorre porque eles estão entre duas zonas da cidade. No entanto, não
# há problema em contar eles duas vezes para propósitos dessa média de
# evangélicos por zona.
evangelicos_por_zona = ap_ev %>%
  st_join(zonas_cidade, st_intersects) %>%
  st_drop_geometry() %>%
  group_by(zona_cidade) %>%
  summarize(evangelicos = mean(evangelicos)) %>%
  arrange(zona_cidade)

evangelicos_centro = evangelicos_por_zona$evangelicos[1] * 100
evangelicos_norte = evangelicos_por_zona$evangelicos[2] * 100
evangelicos_oeste = evangelicos_por_zona$evangelicos[3] * 100
evangelicos_sul = evangelicos_por_zona$evangelicos[4] * 100
```

O voto evangélico também explica boa parte da diferença no comportamento
eleitoral entre favelas da cidade. Na Zona Oeste, os evangélicos representam
`r pn(evangelicos_oeste)`% da população, enquanto a média da Zona Norte é de
`r pn(evangelicos_norte)`%, e no Centro, de `r pn(evangelicos_centro)`%. Santa
Cruz -- bairro no extremo oeste da cidade -- foi a primeira região da cidade a
ter mais evangélicos que católicos, segundo o Censo de 2010.

```{r}
ggplot() +
  ggtitle('Evangélicos em Regiões do Rio de Janeiro (2010)') +
  geom_sf(data = ap_ev, aes(fill = evangelicos)) +
  scale_fill_gradient(low = '#ffffff', high = '#f4cb1c', labels = scales::percent) +
  theme_map() +
  theme(text = element_text(family = 'Fantasque', color = '#6e787f')) +
  theme(legend.position = 'bottom') +
  theme(legend.text = element_text(size = 10)) +
  theme(legend.justification = 'center') +
  theme(legend.title = element_blank()) +
  guides(fill = guide_colorbar(barwidth  = unit(10, 'cm'))) +
  labs(caption = 'Fonte: IBGE/Censo 2010') +
  theme(plot.caption = element_text(hjust = 0))
```

O pastor Adelson, da Assembleia de Deus de Santa Cruz, falou ao _Pindograma_
sobre o comportamento eleitoral dos fiéis. “Depois da crise econômica, não tem
como fugir do desemprego. A população aqui foi mais afetada. A vida piorou. E
quem oferece cesta básica, ajuda com moradia, emprego? A igreja. Sempre juntamos
uma ajuda para um irmão que precisa. Antes, os membros da congregação, alguns
apoiavam o governo do PT, outros não. Mas quase todo mundo mudou de ideia.
Cansaram da roubalheira".

Os dados confirmam as impressões do pastor. As favelas em áreas mais evangélicas
da cidade não demonstraram forte oposição ao PT nas eleições de 2014. No
entanto, apoiaram Bolsonaro com força em 2018:

```{r}
title <- ggdraw() +
  draw_label('Evangélicos e o voto presidencial nas favelas do Rio, 2014-2018',
             fontfamily = 'Fantasque', color = pg_dark_gray)

plot14 = ggplot(favelas_grouped_ev, aes(x = evangelicos, y = pt_2014)) +
  geom_point(color = pg_blue) +
  geom_smooth(color = pg_orange, fill = '#dce9ef', alpha = 0.5) +
  theme_pindograma() +
  ylim(0.2, 0.6) +
  scale_x_continuous(labels = scales::percent_format(accuracy = 1)) +
  scale_y_continuous(labels = scales::percent_format(accuracy = 1)) +
  xlab('População Evangélica') + ylab('Votos em Dilma Rousseff')

plot18 = ggplot(favelas_grouped_ev, aes(x = evangelicos, y = pt_2018)) +
  geom_point(color = pg_blue) +
  geom_smooth(color = pg_orange, fill = '#dce9ef', alpha = 0.5) +
  theme_pindograma() +
  ylim(0.2, 0.6) +
  scale_x_continuous(labels = scales::percent_format(accuracy = 1)) +
  scale_y_continuous(labels = scales::percent_format(accuracy = 1)) +
  xlab('População Evangélica') + ylab('Votos em Fernando Haddad')

plot_grid(title, plot_grid(plot14, plot18, labels = c('2014', '2018')), ncol = 1, rel_heights = c(0.1, 1)) +
  labs(caption = 'Fonte: IBGE/Censo 2010, TSE') +
  theme(plot.caption = element_text(hjust = 0, size = 10)) +
  theme(text = element_text(family = 'Fantasque', color = pg_dark_gray))
```

O alinhamento do voto evangélico a determinados candidatos não é um fenômeno
inédito. Em 2014, áreas do Rio com maior presença de evangélicos já votavam
mais em candidatos conservadores para o Legislativo, e já davam mais votos que
os católicos a Marcelo Crivella, então um pastor licenciado. Mas foi só em 2018
que o voto evangélico pesou em uma eleição presidencial.

O pesquisador Ignacio Cano, especialista em segurança pública e política do Rio
de Janeiro, compartilha dessa avaliação. Segundo o pesquisador, “os eleitores
evangélicos não se consolidaram no voto antipetista no passado. Nos debates
presidenciais de 2014, Dilma evitava dar opinião sobre a legalização do aborto,
com medo de perder parte relevante do voto evangélico. Em 2018 o Partido dos
Trabalhadores já perdeu quase todo esse voto. Esse descolamento foi parte por
pragmatismo, parte pela desmoralização do governo”.

Há muitas razões para a adesão dos evangélicos a Bolsonaro: o conservadorismo
moral, a oposição à corrupção do PT, e o ativismo de fiéis bolsonaristas junto a
suas comunidades religiosas. [Para Silas
Malafaia](https://epoca.globo.com/como-bolsonaro-se-tornou-candidato-dos-evangelicos-23126650),
líder da Assembleia de Deus que apoiou a candidatura do presidente, "o grande
erro da esquerda" foi ter apoiado o "aborto, ideologia de gênero, casamento gay,
liberação de drogas" -- pautas que Bolsonaro opôs por toda a sua carreira.

Mas nenhum desses motivos pode ser reduzido a uma crença de que os evangélicos
são meramente manipulados pelos líderes religiosos, tanto [segundo
especialistas](https://www.bbc.com/portuguese/brasil-45829796), quanto segundo
os próprios pastores. O pastor Adelson afirma que nunca instruiu o voto de
ninguém:  "Não conheço aqui nenhum pastor que faça isso. Que direcione o voto
assim. Nós entendemos da Bíblia -- o voto de cada fiel é pessoal e individual.
Pastor que fala em quem votar deveria responder na Justiça. Na congregação,
convivemos com o diferente. Por isso que chamamos o Brasil de democracia, não?”

##### II) Quadros Políticos Locais

Mas pastores não são as únicas pessoas que exercem influência no pensamento
popular e no voto. No dia-a-dia, outras lideranças locais pensam, organizam, e
promovem ações coletivas em contato direto com cidadãos. Políticos da comunidade
e líderes de associações de moradores contam com a confiança pessoal dos
moradores – algo que pode ser essencial durante uma eleição para apoiar ou
derrubar campanhas.

A perda de apoio dessas bases foi, em parte, responsável pela queda da votação
do PT nas favelas. Para o pesquisador Ignacio Cano, "o PT ficou órfão de
quadros locais" nos últimos anos. Ele explica que era fácil convencer líderes
locais a fazerem campanha pelo partido com a economia indo bem, mas que essa
base foi perdida com a crise econômica. Segundo Cano, a coligação de partidos e
lideranças apoiando o PT no Rio se desmanchou por volta de 2016.

Salvino Oliveira, coordenador de [uma plataforma de narrativas sobre as
periferias](https://www1.folha.uol.com.br/colunas/perifaconnection/), pensa de
forma parecida.  Para ele, forças de esquerda perderam uma conexão com muitos
eleitores por volta de 2016. Além disso, ele ressalta que durante os governos
petistas, lideranças do terceiro setor, de associações de moradores e de
organizações de esquerda foram absorvidas para cargos no governo, mas que no
poder, passaram a negligenciar a base das organizações de que vieram. Segundo
Salvino, tanto as bases de esquerda quanto os eleitores no geral passaram a
sentir que não se escutava mais a favela.

Ainda assim, o PT segurou muito mais votos nas favelas da Zona Sul e da região
central do que na Zona Oeste. Salvino explica que, especialmente na Zona Sul do
Rio, ONGs bem organizadas e com inclinação de esquerda estão diariamente em
contato direto com os eleitores. Assim, conseguem indiretamente apoiar
candidatos que simpatizam com as suas causas. Nas suas palavras, "as ONGs da
Zona Sul, pela sua localização, sempre tiveram mais relevância e visibilidade.
Recebem mais doações — depois das Olimpíadas ganharam plataformas e pautas
globais".

Já na Zona Oeste, o funcionamento desse tipo de ONG acaba restrito pelas
milícias. Segundo Salvino, as milícias exercem poder em "antibiose com o
Estado", ganhando quando os serviços públicos não funcionam. "Se a energia
elétrica vem por boas políticas públicas até a casa do morador, a milícia não
pode cobrar taxa. Se o Estado protegesse a região, mesma coisa. É vantajoso para
esses grupos paramilitares que ninguém reclame das condições, por isso
restringem a atuação de ONGs. A milícia disputa o controle da miséria".

##### III) Milícias

Então como as milícias afetam o voto do eleitor carioca? Para o pesquisador
Ignacio Cano, esses grupos exercem considerável influência em atividades
eleitorais, como a distribuição de cartazes e santinhos: "com certeza a milícia
controla isso”. Outro exemplo dessas atividades está na ["taxa
eleitoral"](https://oglobo.globo.com/brasil/milicias-do-rio-cobram-ate-120-mil-para-que-candidatos-facam-campanha-20191488),
cobrada pelas milícias para que candidatos tenham permissão para fazer campanha
nos seus redutos.

Para a pesquisadora Jessie Bullock, especialista na relação entre grupos
criminosos e o voto no Rio de Janeiro, as milícias se adaptam melhor que o
tráfico à prática de influenciar eleições: "Os grupos de tráfico têm seu negócio
baseado na venda, principalmente de drogas. A logística dessa venda é de
interações rápidas com o consumidor e transporte efetivo das mercadorias". Já
as milícias, segundo Bullock, têm um contato muito mais pessoal com os moradores
dos seus territórios; afinal, precisam cobrar todo mês por "segurança" e
serviços. Essa conexão pessoal com os moradores -- componente importante da
prática de extorsão -- permite que os criminosos ajam mais naturalmente como
cabos eleitorais. Da mesma forma, a milícia manter relações duradouras com quem
ela interage tende a facilitar um bom relacionamento com certos políticos,
coisa que o _modus operandi_ furtivo do tráfico dificulta.

Ainda de acordo com Bullock, a influência das milícias é muito determinante em
pleitos menores. Vereadores e deputados estaduais ligados à paramilitares ganham
acesso privilegiado a algumas comunidades, facilitando suas eleições. Exemplo
maior disso é Nadinho de Rio das Pedras, apontado pela CPI das Milícias em 2008
como "ex-líder" da milícia da favela de Rio das Pedras. Ele foi eleito vereador
em 2004 com [75,5% dos votos da
favela](https://apublica.org/2019/02/como-vota-rio-das-pedras-reduto-da-mais-antiga-milicia-carioca/),
e acabou assassinado em 2009. Desde então, dezenas de candidatos continuam
sendo eleitos em circunstâncias similares.

Apesar de exercerem um controle perigoso sobre os pleitos minoritários nas
favelas onde têm presença, as milícias não aparentam ter produzido vantagem
para nenhum candidato a presidente em 2018. Usando dados do Disque Denúncia do
Rio, classificamos as favelas como áreas com ou sem milícia, baseado em quantas
ligações da região denunciavam cada grupo em 2016 e 2017, e houve pouca
diferença em como cada área votou, quando controlamos pela quantidade de
evangélicos:

```{r}
ggplot(tr_mil %>% mutate(mil = milicia > 0.7) %>% filter(!is.na(mil)), aes(x = evangelicos, y = pt_2018, color = factor(mil))) +
  ggtitle('Evangélicos, milícias, e o voto presidencial nas favelas do Rio, 2018') +
  geom_point() +
  geom_smooth(method = 'loess', se = F) +
  scale_color_manual(labels = c('Sem Milícia', 'Com Milícia'), values = c(pg_orange, pg_blue)) +
  scale_x_continuous(labels = scales::percent_format(accuracy = 1)) +
  scale_y_continuous(labels = scales::percent_format(accuracy = 1)) +
  theme_pindograma() +
  theme(legend.title = element_blank()) +
  theme(legend.text = element_text(size = 12)) +
  theme(legend.position = 'bottom') +
  xlab('População Evangélica') + ylab('Votos em Fernando Haddad') +
  labs(caption = 'Fonte: IBGE/Censo 2010, TSE, Disque Denúncia')
```

As milícias são uma força importante para o cenário eleitoral do Rio: elas
conseguem institucionalizar seu controle sobre certas regiões por meio de
relacionamentos com políticos e interações duradouras com outras autoridades. No
entanto, esse controle é limitado à política regional -- ao menos por ora.

---

As forças que contribuíram para a derrocada do PT nas favelas do Rio em 2018
continuam relevantes. O sentimento de abandono por parte do PT continua. E é um
sentimento que vai além dessas comunidades. Ecoa a [frase de Mano Brown][4] de
2018, num palanque de Fernando Haddad: "Deixou de entender o povão já era. Se
nós somos o partido dos trabalhadores, partido do povo, tem que entender o que o
povo quer. Se não sabe, volta pra base, e vai procurar saber".

Enquanto isso, os evangélicos parecem seguir com Bolsonaro. O pastor Adelson
garantiu que o voto no presidente em sua comunidade não sumiu e não vai sumir:
“Aqui o Bolsonaro é muito bem aceito. Não tem governabilidade porque não deixam
o homem trabalhar. A gente escuta dele fazendo muitas coisas que não foram
feitas nos últimos 30 anos. Tá chegando água no Nordeste, ele tá construindo
estradas, ajudando o povo com o auxílio emergencial”.

---

**Dados usados na matéria**: Localização de seções eleitorais (_Pindograma_);
Votação por seções eleitorais (Tribunal Superior Eleitoral); Localização de
favelas do Rio de Janeiro (Prefeitura do Rio de Janeiro); Traçados de zonas
eleitorais (Tribunal Regional Eleitoral do Rio de Janeiro); Censo Demográfico
2010 (IBGE/CEM-USP); Ligações ao Disque Denúncia (Disque Denúncia/RJ, cedido
pelo Volt Data Lab).

**Contribuiu com dados**: Daniel T. Ferreira.

**Para reproduzir os números citados**, o código pode ser acessado [aqui][3].

[1]: https://agenciadenoticias.ibge.gov.br/agencia-noticias/2012-agencia-de-noticias/noticias/15700-dados-do-censo-2010-mostram-11-4-milhoes-de-pessoas-vivendo-em-favelas

[2]: https://github.com/ipeaGIT/geobr/issues/184

[3]: https://github.com/pindograma/materias/blob/master/2020-06-07-favelas/MateriaFavelas.Rmd

[4]: https://noticias.r7.com/prisma/r7-planalto/o-pt-nao-quer-ouvir-o-que-mano-brown-tem-para-dizer-26042019
