---
title: "Os prefeitos campeões de reeleição que concorrem em 2020"
author: "Pedro Siemsen"
date: "26/10/2020"
output:
  html_fragment:
    self_contained: false
---

```{r setup, include=FALSE}
library(tidyverse)

source('../theme.R')
source('constants.R')

pn = function(x) format(round(x, 2), big.mark = '.', decimal.mark = ',', nsmall = 0, digits = 2)

knitr::opts_chunk$set(echo = FALSE)
knitr::opts_chunk$set(message = FALSE)
knitr::opts_chunk$set(warning = FALSE)
```

```{r}
lp = read_csv('leading_party.csv')

races = lp %>%
  distinct(city) %>%
  nrow()

partidos = lp %>%
  count(party) %>%
  left_join(party_palette, by = 'party')
```

Nosso [agregador de pesquisas eleitorais][2] conta com pesquisas de mais de 500
cidades. Não é possível determinar quem vencerá em cada um desses municípios
apenas baseado nas taxas de intenção de voto atuais, mas mesmo assim podemos
ter uma ideia de como andam as corridas para prefeito pelo Brasil. 

Considerando os dados de 27 de outubro, os partidos do Centrão e da
centro-direita lideram as campanhas pelo país. A centro-esquerda fica bem
atrás e partidos mais ideológicos de ambos os lados do espectro político têm
favoritos em pouquíssimas cidades. Ainda assim, os eleitores indecisos ou que
pretendem anular o voto são maioria em um quinto dos municípios em nosso
agregador. (Caso dois ou mais candidatos estejam tecnicamente empatados na
liderança, todos são contabilizados como líderes).

```{r fig.height=6}
ggplot(partidos) +
  geom_col(aes(reorder(party_name, n), n, fill = party_color)) +
  scale_fill_identity(guide = F) +
  coord_flip() +
  labs(
    title = "Partidos liderando corridas eleitorais em 2020 (27/10)",
    caption = "Fonte: Agregador de Pesquisas do Pindograma"
  ) +
  theme_pindograma() +
  xlab('') + ylab('') +
  theme(axis.text.y = element_text(size = 12))
```

```{r}
mdb = partidos %>%
  filter(party == 15) %>%
  pull(n)

psdb = partidos %>%
  filter(party == 45) %>%
  pull(n)

psb = partidos %>%
  filter(party == 40) %>%
  pull(n)

patriota = partidos %>%
  filter(party == 51) %>%
  pull(n)

centrao = c(15, 55, 11, 25, 22, 14, 19, 77, 90, 70, 10, 20)
centrao_count = partidos %>%
  filter(party %in% centrao) %>%
  pull(n) %>%
  sum()

esquerda = c(13, 40, 12, 65)
esquerda_count = partidos %>%
  filter(party %in% esquerda) %>%
  pull(n) %>%
  sum()
```

Atualmente, o partido que mais tem líderes de pesquisas é o MDB, com
`r pn(mdb)` dos favoritos. Logo atrás vêm o PSD, o PP e o DEM, outras legendas
pouco ideológicas da centro-direita. No total, `r pn(centrao_count)` ou
`r pn(centrao_count/races*100)`% das corridas são lideradas por partidos
que participam ou participavam há pouco do Centrão. Dos primeiros cinco
colocados, apenas o PSDB não é do centrão, com `r pn(psdb)` líderes nas
intenções de voto.

Os tradicionais partidos de esquerda e centro-esquerda do país têm poucos
candidatos liderando as pesquisas no momento. O PSB é a legenda com o maior
número de favoritos, `r pn(psb)`. Somando este número com favoritos do PDT, PT
e PCdoB, a esquerda mais tradicional lidera em `r pn(esquerda_count)`
municípios, ou apenas 1 em cada 8 corridas. 

Partidos mais ideológicos de ambos os lados do espectro político têm menos
favoritos nas pesquisas por enquanto. Pela direita, o Patriota tem `r pn(patriota)`
candidatos na liderança, e o PSL tem apenas dois, em Carmolândia (TO) e
Alterosa (MG).  Já na esquerda, o PSOL também lidera em apenas dois municípios:
Ribas do Rio Pardo (MS) e Belém do Pará, com o candidato Edmilson Rodrigues. 

Nem o Partido Novo — disciplinadamente liberal — nem a Rede Sustentabilidade —
de enfoque ambientalista e progressista claro — contam com sequer um candidato
à frente em nosso agregador.

---

**NOTA**: O _Pindograma_ assume, para os cálculos dessa matéria, que a margem
de erro de todas as pesquisas é de 3%.

**Dados utilizados na matéria**: Resultados de Pesquisas Eleitorais
(_Pindograma_).

**Contribuiu com dados**: Daniel Ferreira.

Para reproduzir os números citados, o código e os dados podem ser encontrados
[aqui][1].

[1]: https://github.com/pindograma/materias/blob/master/2020-10-27-liderando/liderando1.Rmd

[2]: https://pindograma.shinyapps.io/agregador
