---
title: "Partidos em números: DC e PSC"
author: "João Costa"
date: "06/11/2020"
output:
  html_fragment:
    self_contained: false
---

```{r setup, include=FALSE}
library(sf)
library(tidyverse)
library(treemapify)
library(ggraph)
library(tidygraph)

load('./data/partidos_em_numeros.Rdata')
source('../theme.R')
pn = function(x) format(round(x, 2), big.mark = '.', decimal.mark = ',', nsmall = 0, digits = 2)

party <- "PSTU"
pcb <- "PCO"
ptc <- "UP"
cor <- filter(party_palette, party_name == party)$party_color
pcb_cor <- filter(party_palette, party_name == pcb)$party_color
ptc_cor <- filter(party_palette, party_name == ptc)$party_color
cor_continua <- "Reds"
pcb_cor_continua <- "Oranges"
ptc_cor_continua <-  "Blues"
knitr::opts_chunk$set(echo = FALSE)
knitr::opts_chunk$set(message = FALSE)
knitr::opts_chunk$set(warning = FALSE)
```

Na última edição do [**Partidos em Números**](https://pindograma.com.br/section/partidos), o _Pindograma_ traça o perfil de três partidos brasileiros da esquerda radical: o Partido Socialista dos Trabalhadores Unificado (PSTU), o Partido da Causa Operária (PCO) e a Unidade Popular (UP).

---

#### Eleições 2020

```{r, fig.height=7, fig.width=9}
prefeito <- cand20 %>%
  filter(PARTIDO == party, CARGO == "PREFEITO") %>% 
  right_join(geoloc_cities, by = c("UF", "MUNICIPIO")) %>% 
  mutate(result = ifelse(is.na(eleito), 0, ifelse(eleito == "Não eleito", -1, 1))) %>% 
  distinct(UF, MUNICIPIO, .keep_all = T)
ggplot()+
  geom_sf(data = prefeito,
          aes(geometry = geom, fill = factor(eleito, levels = c("Eleito","Não eleito"))),
          lwd = 0)+
  geom_sf(data = geoloc_states, aes(geometry = geom),fill = NA, lwd = .25)+
  scale_fill_manual(values = c(pg_blue, pg_blue),
                    labels = c( "Não eleito", "Sem candidato"),
                    na.value="grey90")+
  labs(
    caption = "Fonte: TSE",
    title = str_c(party, "Desempenho dos candidatos a prefeito em 2020",
                  sep = " - "),
    fill = "Resultado"
  )+
  theme_pindograma()+
  theme(
    axis.line.x = element_blank(),
    axis.text = element_blank(),
    axis.ticks = element_blank(),
    axis.title = element_blank(),
    panel.background = element_blank()
  )
```

```{r, fig.height=7, fig.width=9}
prefeito_b <- cand20 %>%
  filter(PARTIDO == pcb, CARGO == "PREFEITO") %>% 
  right_join(geoloc_cities, by = c("UF", "MUNICIPIO")) %>% 
  mutate(result = ifelse(is.na(eleito), 0, ifelse(eleito == "Não eleito", -1, 1))) %>% 
  distinct(UF, MUNICIPIO, .keep_all = T)
ggplot()+
  geom_sf(data = prefeito_b,
          aes(geometry = geom, fill = factor(eleito, levels = c("Eleito", "Não eleito"))),
          lwd = 0)+
  geom_sf(data = geoloc_states, aes(geometry = geom),fill = NA, lwd = .25)+
  scale_fill_manual(values = c(pg_blue),
                    labels = c("Não eleito", "Sem candidato"),
                    na.value="grey90")+
  labs(
    caption = "Fonte: TSE",
    title = str_c(pcb, "Desempenho dos candidatos a prefeito em 2020",
                  sep = " - "),
    fill = "Resultado"
  )+
  theme_pindograma()+
  theme(
    axis.line.x = element_blank(),
    axis.text = element_blank(),
    axis.ticks = element_blank(),
    axis.title = element_blank(),
    panel.background = element_blank()
  )
```

```{r, fig.height=7, fig.width=9}
prefeito_c <- cand20 %>%
  filter(PARTIDO == ptc, CARGO == "PREFEITO") %>% 
  right_join(geoloc_cities, by = c("UF", "MUNICIPIO")) %>% 
  mutate(result = ifelse(is.na(eleito), 0, ifelse(eleito == "Não eleito", -1, 1))) %>% 
  distinct(UF, MUNICIPIO, .keep_all = T)
ggplot()+
  geom_sf(data = prefeito_c,
          aes(geometry = geom, fill = factor(eleito, levels = c("Eleito", "Não eleito"))),
          lwd = 0)+
  geom_sf(data = geoloc_states, aes(geometry = geom),fill = NA, lwd = .25)+
  scale_fill_manual(values = c(pg_blue),
                    labels = c("Não eleito", "Sem candidato"),
                    na.value="grey90")+
  labs(
    caption = "Fonte: TSE",
    title = str_c(ptc, "Desempenho dos candidatos a prefeito em 2020",
                  sep = " - "),
    fill = "Resultado"
  )+
  theme_pindograma()+
  theme(
    axis.line.x = element_blank(),
    axis.text = element_blank(),
    axis.ticks = element_blank(),
    axis.title = element_blank(),
    panel.background = element_blank()
  )
```

Os três partidos lançaram pouquíssimos candidatos a prefeito, concentrados em geral em cidades maiores e capitais. O PSTU teve mais candidatos entre os três partidos (47), distribuídos principalmente em Minas Gerais, São Paulo e no Rio de Janeiro. O PCO teve 10 candidatos e a UP, 15.

Nenhum dos partidos elegeu candidatos em 2020. 

```{r, fig.height=5, fig.width=9}
edges_l <- coligacoes %>%
  filter(PARTIDO == party) %>% 
  left_join(nodes, by = c("PARTIDO"="value")) %>% 
  rename(from = id, weight = n) %>% 
  left_join(nodes, by = c("LEGENDA"="value")) %>% 
  rename(to = id) %>% select(from, to, weight)
leader <- tbl_graph(nodes = nodes, edges = edges_l, directed = TRUE) %>% 
  mutate(
    degree = ifelse(value == party,
                    centrality_degree(weights = edges_l$weight, mode = "out"),
                    centrality_degree(weights = edges_l$weight, mode = "in")
                    ) 
  )
ggraph(leader, layout = "star", center = filter(nodes, value == party)$id) +
  geom_edge_link(aes(width = weight), alpha = 0.6, color = cor) + 
  scale_edge_width(range = c(0.2, 6))+
  geom_node_point(aes(color = value, size = degree)) +
  scale_color_manual(values = nodes$party_color, guide = F) +
  geom_node_text(
    aes(label = ifelse(value==party, "", value)),
    nudge_y = .12,
    family = "Fantasque",
    fontface = "bold",
    size = 4,
    color = "grey10"
   )+
  scale_size(range = c(1, 10), guide = F)+
  labs(
    caption = "Fonte: TSE",
    title = str_c("Coligações nas eleições municipais de 2020 lideradas pelo", party,
                  sep = " "),
    edge_width = "Número de coligações"
  )+
  theme_pindograma()+
  theme(
    text = element_text(family = "Fantasque"),
    axis.line.x = element_blank(),
    axis.title.x = element_blank(),
    axis.title.y = element_blank(),
    axis.ticks.x = element_blank(), 
    axis.ticks.y = element_blank(), 
    axis.text.x = element_blank(), 
    axis.text.y = element_blank(),
    panel.background = element_blank(),
    legend.position = "bottom"
    )
```

```{r, fig.height=5, fig.width=9}
edges_l_c <- coligacoes %>%
  filter(PARTIDO == ptc) %>% 
  left_join(nodes, by = c("PARTIDO"="value")) %>% 
  rename(from = id, weight = n) %>% 
  left_join(nodes, by = c("LEGENDA"="value")) %>% 
  rename(to = id) %>% select(from, to, weight)
leader_c <- tbl_graph(nodes = nodes, edges = edges_l_c, directed = TRUE) %>% 
  mutate(
    degree = ifelse(value == ptc,
                    centrality_degree(weights = edges_l_c$weight, mode = "out"),
                    centrality_degree(weights = edges_l_c$weight, mode = "in")
                    ) 
  )
ggraph(leader_c, layout = "star", center = filter(nodes, value == ptc)$id) +
  geom_edge_link(aes(width = weight), alpha = 0.6, color = ptc_cor) + 
  scale_edge_width(range = c(2, 4), breaks = c(1,2))+
  geom_node_point(aes(color = value, size = degree)) +
  scale_color_manual(values = nodes$party_color, guide = F) +
  geom_node_text(
    aes(label = ifelse(value==ptc, "", value)),
    nudge_y = .12,
    family = "Fantasque",
    fontface = "bold",
    size = 4,
    color = "grey10"
   )+
  scale_size(range = c(1, 10), guide = F)+
  labs(
    caption = "Fonte: TSE",
    title = str_c("Coligações nas eleições municipais de 2020 lideradas pela", ptc,
                  sep = " "),
    edge_width = "Número de coligações"
  )+
  theme_pindograma()+
  theme(
    text = element_text(family = "Fantasque"),
    axis.line.x = element_blank(),
    axis.title.x = element_blank(),
    axis.title.y = element_blank(),
    axis.ticks.x = element_blank(), 
    axis.ticks.y = element_blank(), 
    axis.text.x = element_blank(), 
    axis.text.y = element_blank(),
    panel.background = element_blank(),
    legend.position = "bottom"
    )
```

O PSTU recebeu apoio do [PSOL](https://pindograma.com.br/2020/11/06/psol.html) em duas de suas 47 candidaturas, em Mariana, MG e Piripiri, PI. A UP recebeu apoio do [PCB](https://pindograma.com.br/2020/11/28/pcbdob.html) em Recife, PE, e Teresina, PI, e do PSOL em Nova Lima, MG.

O PCO não se coligou com nenhum partido.

```{r, fig.height=6, fig.width=9}
edges_f_c <- coligacoes %>%
  filter(LEGENDA == ptc) %>% 
  left_join(nodes, by = c("PARTIDO"="value")) %>% 
  rename(from = id, weight = n) %>% 
  left_join(nodes, by = c("LEGENDA"="value")) %>% 
  rename(to = id) %>% select(from, to, weight)
follower_c <- tbl_graph(nodes = nodes, edges = edges_f_c, directed = TRUE) %>% 
  mutate(
    degree = ifelse(value == ptc,
                    centrality_degree(weights = edges_f_c$weight, mode = "in"),
                    centrality_degree(weights = edges_f_c$weight, mode = "out")
                    ) 
  )
ggraph(follower_c, layout = "star", center = filter(nodes, value == ptc)$id) +
  geom_edge_link(aes(width = weight), alpha = 0.6, color = ptc_cor) + 
  scale_edge_width(range = c(0.2, 6))+
  geom_node_point(aes(color = value, size = degree)) +
  scale_color_manual(values = nodes$party_color, guide = F) +
  geom_node_text(
    aes(label = ifelse(value==ptc, "", value)),
    nudge_y = .12,
    family = "Fantasque",
    fontface = "bold",
    size = 4,
    color = "grey10"
   )+
  scale_size(range = c(1, 20), guide = F)+
  labs(
    caption = "Fonte: TSE",
    title = str_c("Coligações nas eleições municipais de 2020 lideradas\npor outros partidos e integradas pela", ptc,
                  sep = " "),
    edge_width = "Número de coligações"
  )+
  theme_pindograma()+
  theme(
    text = element_text(family = "Fantasque"),
    axis.line.x = element_blank(),
    axis.title.x = element_blank(),
    axis.title.y = element_blank(),
    axis.ticks.x = element_blank(), 
    axis.ticks.y = element_blank(), 
    axis.text.x = element_blank(), 
    axis.text.y = element_blank(),
    panel.background = element_blank(),
    legend.position = "bottom"
    )
```

A UP apoiou 12 candidaturas do PSOL em 2020 e uma do [PT](https://pindograma.com.br/2020/10/27/pt.html). Nem o PSTU nem o PCO apoiaram candidaturas de outros partidos.

```{r, fig.height=7, fig.width=9}
vereador <- cand20 %>%
  filter(PARTIDO == party, CARGO == "VEREADOR") %>% 
  group_by(UF, MUNICIPIO) %>%
  mutate(n = n(), n_elected = sum(eleito == "Eleito", na.rm = T)) %>% ungroup() %>% 
  right_join(geoloc_cities, by = c("UF", "MUNICIPIO")) %>% 
  mutate(candidatos = ifelse(is.na(CARGO), 0, n)) %>% 
  distinct(UF, MUNICIPIO, .keep_all = T)
ggplot()+
  geom_sf(data = vereador,
          aes(geometry = geom, fill = n),
          lwd = 0)+
  geom_sf(data = geoloc_states, aes(geometry = geom),fill = NA, lwd=.25)+
  scale_fill_fermenter(
    breaks = c(1,2,3,4),
    palette = cor_continua, direction = 1
    )+
  labs(
    caption = "Fonte: TSE",
    title = str_c(party, "Candidatos à vereança por município em 2020 (nenhum eleito)",
                  sep = " - "),
    fill =  "Candidatos"
  )+
  theme_pindograma()+
  theme(
    axis.line.x = element_blank(),
    axis.text = element_blank(),
    axis.ticks = element_blank(),
    axis.title = element_blank(),
    panel.background = element_blank()
  )
```

```{r, fig.height=7, fig.width=9}
vereador_b <- cand20 %>%
  filter(PARTIDO == pcb, CARGO == "VEREADOR") %>% 
  group_by(UF, MUNICIPIO) %>%
  mutate(n = n(), n_elected = sum(eleito == "Eleito", na.rm = T)) %>% ungroup() %>% 
  right_join(geoloc_cities, by = c("UF", "MUNICIPIO")) %>% 
  mutate(candidatos = ifelse(is.na(CARGO), 0, n)) %>% 
  distinct(UF, MUNICIPIO, .keep_all = T)
ggplot()+
  geom_sf(data = vereador_b,
          aes(geometry = geom, fill = n),
          lwd = 0)+
  geom_sf(data = geoloc_states, aes(geometry = geom),fill = NA, lwd=.25)+
  scale_fill_fermenter(
    breaks = c(1,2,3,4),
    palette = pcb_cor_continua, direction = 1
    )+
  labs(
    caption = "Fonte: TSE",
    title = str_c(pcb, "Candidatos à vereança por município em 2020 (nenhum eleito)",
                  sep = " - "),
    fill =  "Candidatos"
  )+
  theme_pindograma()+
  theme(
    axis.line.x = element_blank(),
    axis.text = element_blank(),
    axis.ticks = element_blank(),
    axis.title = element_blank(),
    panel.background = element_blank()
  )
```

```{r, fig.height=7, fig.width=9}
vereador_c <- cand20 %>%
  filter(PARTIDO == ptc, CARGO == "VEREADOR") %>% 
  group_by(UF, MUNICIPIO) %>%
  mutate(n = n(), n_elected = sum(eleito == "Eleito", na.rm = T)) %>% ungroup() %>% 
  right_join(geoloc_cities, by = c("UF", "MUNICIPIO")) %>% 
  mutate(candidatos = ifelse(is.na(CARGO), 0, n)) %>% 
  distinct(UF, MUNICIPIO, .keep_all = T)
ggplot()+
  geom_sf(data = vereador_c,
          aes(geometry = geom, fill = n),
          lwd = 0)+
  geom_sf(data = geoloc_states, aes(geometry = geom),fill = NA, lwd=.25)+
  scale_fill_fermenter(
    breaks = c(1,2,3,4),
    palette = ptc_cor_continua, direction = 1
    )+
  labs(
    caption = "Fonte: TSE",
    title = str_c(ptc, "Candidatos à vereança por município em 2020 (nenhum eleito)",
                  sep = " - "),
    fill =  "Candidatos"
  )+
  theme_pindograma()+
  theme(
    axis.line.x = element_blank(),
    axis.text = element_blank(),
    axis.ticks = element_blank(),
    axis.title = element_blank(),
    panel.background = element_blank()
  )
```

A situação é muito parecida quando se trata dos candidatos a vereador. Foram poucos e, em geral, só se candidataram onde havia candidato a prefeito pelo partido ou por uma coligação que o partido integrava.

Nenhum dos partidos elegeu candidatos em 2020.

```{r, fig.height=5, fig.width=9}
perfil_cand <- cand20 %>%
  filter(PARTIDO %in% c(party, pcb, ptc)) %>% 
  group_by(PARTIDO, RACA, GENERO) %>% summarize(n = n()) %>%
  mutate(GENERO = ifelse(GENERO == "FEMININO", "Mulheres", "Homens"))
ggplot(perfil_cand, aes(area = n, subgroup = GENERO, fill = RACA), layout = "srow")+
  geom_treemap(lwd = 3)+
  geom_treemap_subgroup_border(lwd = 6, colour = "white")+
  geom_treemap_subgroup_text(
    colour = "white",
    family = "Fantasque",
    place = "bottom",
    fontface = "bold",
    grow = FALSE,
    size = 22
  )+
  labs(
    caption = "Fonte: TSE",
    title = "Composicão de sexo e raça dos candidatos em 2020",
    subtitle = "Área dos retângulos é proporcional à quantidade de candidatos",
    fill = ""
  )+
  scale_fill_manual(
    values = c(pg_dark_gray, pg_green, pg_yellow, pg_blue, pg_orange, pg_light_gray),
    labels = c("Amarela", "Branca", "Indígena", "Parda", "Preta", "Sem informação")
    )+
  theme_pindograma()+
  facet_wrap(~PARTIDO)+
  theme(axis.line.x = element_blank(),
        legend.position = "bottom")
```

Os candidatos do PCO foram os candidatos mais brancos de qualquer partido do Brasil: 89%. A proporção de sexo também foi uma das mais desiguais: apenas 22,2% de mulheres.

Tanto o PSTU quanto a UP apresentaram quadros mais equilibrados de sexo e raça. Ambos tiveram cerca de 40% de candidatas mulheres. O PSTU apresentou 45,3% de candidatos brancos e, no caso da UP, foram apenas 28% brancos. Em ambos os casos, negros foram o maior grupo racial.

---

#### Financiamento

```{r, fig.height=6, fig.width=9}
fundo <- fundo_partidario %>% filter(PARTIDO == party)
ggplot(fundo, aes(factor(ANO), VALOR_CORRIGIDO))+
  geom_col(fill = cor)+
  scale_y_continuous(
    labels = scales::label_number_si(
      prefix = "R$", big.mark = ".", decimal.mark = ","
      )
    )+
  geom_line(aes(y = 750000000*PROPORCAO), group = 1, color = pg_dark_gray, size = 1.5)+
  geom_point(aes(y = 750000000*PROPORCAO), color = pg_dark_gray, size = 2)+
  coord_cartesian(ylim = c(0, 5000000))+
  geom_text(
    aes(
      y = 750000000*PROPORCAO,
      label = scales::percent(
      PROPORCAO, accuracy = 0.01, big.mark = ".", decimal.mark = ","
      )),
    color = pg_dark_gray,
    family = "Fantasque",
    fontface = "bold",
    vjust = -1.5
    )+
  labs(
    caption = "Fonte: TSE",
    title = str_c(party,"Fundo partidário (2008-2019)",
                  sep = " - "),
    subtitle = "Linha cinza representa a proporção do valor total distribuído no ano
Valores em milhões de reais, corrigidos pela inflação"
  )+
  theme_pindograma()+
  theme(
    axis.text.x = element_text(size = 12),
    axis.text.y = element_text(size = 12),
    axis.title.x = element_blank(),
    plot.subtitle = element_text(hjust = .5),
    axis.title.y = element_blank()
  )
```

```{r, fig.height=6, fig.width=9}
fundo_b <- fundo_partidario %>% filter(PARTIDO == pcb)
ggplot(fundo_b, aes(factor(ANO), VALOR_CORRIGIDO))+
  geom_col(fill = pcb_cor)+
  scale_y_continuous(
    labels = scales::label_number_si(
      prefix = "R$", big.mark = ".", decimal.mark = ","
      )
    )+
  geom_line(aes(y = 750000000*PROPORCAO), group = 1, color = pg_dark_gray, size = 1.5)+
  geom_point(aes(y = 750000000*PROPORCAO), color = pg_dark_gray, size = 2)+
  coord_cartesian(ylim = c(0, 5000000))+
  geom_text(
    aes(
      y = 750000000*PROPORCAO,
      label = scales::percent(
      PROPORCAO, accuracy = 0.01, big.mark = ".", decimal.mark = ","
      )),
    color = pg_dark_gray,
    family = "Fantasque",
    fontface = "bold",
    vjust = -1.5
    )+
  labs(
    caption = "Fonte: TSE",
    title = str_c(pcb,"Fundo partidário (2008-2019)",
                  sep = " - "),
    subtitle = "Linha cinza representa a proporção do valor total distribuído no ano
Valores em milhões de reais, corrigidos pela inflação"
  )+
  theme_pindograma()+
  theme(
    axis.text.x = element_text(size = 12),
    axis.text.y = element_text(size = 12),
    axis.title.x = element_blank(),
    plot.subtitle = element_text(hjust = .5),
    axis.title.y = element_blank()
  )
```

Tanto o PSTU quanto o PCO sempre receberam quantidades muito pequenas do fundo partidário. Por ser maior, o PSTU sempre teve mais candidatos e, portanto, recebia mais verbas.

Nenhum dos dois partidos atingiu a cláusula de barreira em 2018, por isso ficaram sem financiamento do TSE a partir de 2019. A UP nunca recebeu dinheiro do Fundo Partidário.

Em 2020, os três partidos receberam o mesmo valor do TSE para as eleições: R$1.233.305,95, o mínimo distribuído para os partidos.

---

#### Filiados

```{r, fig.height=6, fig.width=9}
filiados <- filiacoes_total %>% filter(PARTIDO %in% c(party, pcb, ptc))
ggplot(filiados, aes(DATA, n))+
  geom_line(aes(color = PARTIDO), size = 2)+
  geom_point(aes(color = PARTIDO), size = 2.5)+
#  coord_cartesian(ylim = c(1250000, 1500000))+
  scale_y_continuous(
    labels = scales::label_number(
      accuracy = 1, decimal.mark = ",", big.mark = "."
      )
  )+
  scale_color_manual(values = c(cor, pcb_cor, ptc_cor))+
  labs(
    title = "Número de filiados (2010 - 2019)",
    caption = "Fonte: TSE"
  )+
  theme_pindograma()+
  theme(
    axis.title.y = element_blank(),
    axis.title.x = element_blank()
  )
```

Os três partidos são extremamente pequenos. O PSTU é o maior dos três, tendo pouco mais de 15 mil filiados desde 2013, última vez que registrou crescimento significativo no número de militantes. Em termos de membros registrados no TSE, o único outro partido menor que o PSTU é o PCB. 

O PCO mantinha um número estável de cerca de 3,5 mil militantes até 2018, quando o número passou dos 4 mil. 

A Unidade Popular não existia até dezembro de 2019. Em dezembro de 2020, o partido tinha 2.353 filiados e era o menor partido do Brasil.

```{r, fig.height=5, fig.width=9}
idade_filiados <- filiacoes_idade %>% filter(PARTIDO %in% c(party,pcb,ptc)) %>% 
  group_by(PARTIDO,DATA) %>% mutate(total = sum(n), prop = n/total) %>% ungroup()
order_age <- c("16 a 24 anos", "25 a 34 anos","35 a 44 anos", "45 a 59 anos",
               "60 a 69 anos", "70 anos ou mais") %>% rev()
ggplot(idade_filiados,
       aes(DATA, prop, fill = factor(FAIXA,levels = order_age)))+
  scale_fill_manual(
    values = c(pg_orange, pg_blue, pg_green, 
               pg_yellow, pg_light_gray, "#F4Ac90")
    )+
  geom_area(stat="identity")+
  labs(
    fill = "Faixa etária",
    caption = "Fonte: TSE",
    title = "Composição etária dos filiados (2010 - 2019)"
  )+
  facet_wrap(~PARTIDO)+
  coord_cartesian(xlim = c(as.Date("2010-10-01"), as.Date("2018-12-01")))+
  theme_pindograma()+
  theme(axis.ticks.y = element_blank(),
        axis.text.y = element_blank(),
        axis.title.x = element_blank(),
        axis.title.y = element_blank(),
        legend.position = "bottom",
        legend.title = element_blank(),
        legend.text = element_text(size = 12),
        panel.background = element_blank())
```

Tanto o PCO quanto o PSTU têm, em média, filiados mais jovens que a grande maioria dos partidos brasileiros. O PCO é um dos poucos partidos cuja proporção de filiados com menos de 35 anos cresceu nos últimos anos. 

Em dezembro de 2020 a UP era de longe o partido mais jovem do Brasil: 63,4% dos integrantes do partido têm até 34 anos, sendo que 36,1% têm até 24 anos.

```{r, fig.height=4, fig.width=9}
sexo_filiados <- sexo %>% filter(PARTIDO == party)
ggplot(sexo_filiados, aes(factor(ANO), PROP_F_DEC, group = 1))+
  geom_col(fill = cor)+
  geom_text(
    aes(label = scales::percent(PROP_F_DEC, accuracy = 0.1, decimal.mark = ",")),
    vjust = 2,
    family = "Fantasque",
    size = 5,
    color = pg_light_gray
    )+
  theme_pindograma()+
  labs(
    caption = "Fonte: TSE",
    title = str_c(party,"Proporção de mulheres filiadas (2008 - 2020)",
                  sep = " - ")
    )+
  coord_cartesian(ylim = c(.34,.5))+
  theme(
    axis.text.y = element_blank(),
    axis.title.y = element_blank(),
    axis.ticks.y = element_blank(),
    axis.title.x = element_blank()
    )
```

```{r, fig.height=4, fig.width=9}
sexo_filiados_b <- sexo %>% filter(PARTIDO == pcb)
ggplot(sexo_filiados_b, aes(factor(ANO), PROP_F_DEC, group = 1))+
  geom_col(fill = pcb_cor)+
  geom_text(
    aes(label = scales::percent(PROP_F_DEC, accuracy = 0.1, decimal.mark = ",")),
    vjust = 2,
    family = "Fantasque",
    size = 5,
    color = pg_light_gray
    )+
  theme_pindograma()+
  labs(
    caption = "Fonte: TSE",
    title = str_c(pcb,"Proporção de mulheres filiadas (2008 - 2020)",
                  sep = " - ")
    )+
  coord_cartesian(ylim = c(.34,.5))+
  theme(
    axis.text.y = element_blank(),
    axis.title.y = element_blank(),
    axis.ticks.y = element_blank(),
    axis.title.x = element_blank()
    )
```

O PSTU e o PCO são raros casos de partidos cuja proporção de mulheres diminuiu em anos recentes. O PSTU voltou a ter aumento desde 2014, mas no PCO o número chegou a apenas 35,4%, maior apenas que o [NOVO](https://pindograma.com.br/2020/11/10/novo-patri.html) e o [PSL](https://pindograma.com.br/2020/10/29/psl.html).

48,8% dos militantes da UP são mulheres.

```{r, fig.height=7, fig.width=9}
estado_filiados <- filiacao_estados %>% filter(PARTIDO == party) %>% 
  right_join(geoloc_states, by = 'UF')
ggplot(data = estado_filiados, aes(geometry = geom))+
  geom_sf(
          aes(fill = PROP_100K)
          )+
  scale_fill_fermenter(
    #breaks = c(500, 1000, 1500, 2000),
    palette = cor_continua, direction = 1
    )+
  labs(
    caption = "Fonte: TSE",
    title = str_c(party, "Filiados a cada 100 mil eleitores por estado",
                  sep = " - "),
    fill = ""
  )+
  theme_pindograma()+
  theme(
    axis.line.x = element_blank(),
    axis.text = element_blank(),
    axis.ticks = element_blank(),
    axis.title = element_blank(),
    panel.background = element_blank()
  )
```

```{r, fig.height=7, fig.width=9}
estado_filiados_b <- filiacao_estados %>% filter(PARTIDO == pcb) %>% 
  right_join(geoloc_states, by = 'UF')
ggplot(data = estado_filiados_b, aes(geometry = geom))+
  geom_sf(
          aes(fill = PROP_100K)
          )+
  scale_fill_fermenter(
    breaks = c(0, 1, 2, 4, 8, 12),
    palette = pcb_cor_continua, direction = 1
    )+
  labs(
    caption = "Fonte: TSE",
    title = str_c(pcb, "Filiados a cada 100 mil eleitores por estado",
                  sep = " - "),
    fill = ""
  )+
  theme_pindograma()+
  theme(
    axis.line.x = element_blank(),
    axis.text = element_blank(),
    axis.ticks = element_blank(),
    axis.title = element_blank(),
    panel.background = element_blank()
  )
```

```{r, fig.height=7, fig.width=9}
estado_filiados_c <- filiacao_estados %>% filter(PARTIDO == ptc) %>% 
  right_join(geoloc_states, by = 'UF')
ggplot(data = estado_filiados_c, aes(geometry = geom))+
  geom_sf(
          aes(fill = PROP_100K)
          )+
  scale_fill_fermenter(
#    breaks = c(150, 300, 450, 600),
    palette = ptc_cor_continua, direction = 1
    )+
  labs(
    caption = "Fonte: TSE",
    title = str_c(ptc, "Filiados a cada 100 mil eleitores por estado",
                  sep = " - "),
    fill = ""
  )+
  theme_pindograma()+
  theme(
    axis.line.x = element_blank(),
    axis.text = element_blank(),
    axis.ticks = element_blank(),
    axis.title = element_blank(),
    panel.background = element_blank()
  )
```

Os partidos são muito pequenos, o que distorce o mapa proporcional de filiados em prol de estados com menos habitantes. Por isso, o PSTU tem a maior concentração de militantes em Sergipe, o PCO, em Roraima e a UP, em Alagoas. 

O PCO e a UP são os únicos partidos do país que não possuem militantes registrados no TSE em todas as unidades federativas. No caso do PCO, é no Amapá. No caso da UP, são 12 UFs sem registro de militantes.

---

#### Resultados em 2018

O PSTU e o PCO não elegeram nenhum representante em 2018. A UP não existia à época.

---

#### História

O **Partido Socialista dos Trabalhadores Unificado** foi fundado em 1994, na época como uma dissidência do PT. A origem do partido, porém, está na Convergência Socialista, uma organização trotskista fundada na década de 1970. Em 1980, o grupo participou da fundação do Partido dos Trabalhadores e passou a ser uma tendência mais à esquerda dentro da legenda.

As discordâncias ideológicas com a direção do PT, que defendia a social-democracia e não o socialismo revolucionário, levou a atritos com os membros da Convergência Socialista, que romperam com o partido. Outros grupos de esquerda radical que integravam o PT, como a Liga (movimento sindicalista), o Movimento Socialista Revolucionário (MSR), o Partido da Frente Socialista (PFS) e a Democracia Operária, se juntaram em 1993 para a fundação de um novo partido, o PSTU. 

Durante a década de 1990, o PSTU era representado na liderança de diversos movimentos sociais como a Central Única dos Trabalhadores (CUT), o Movimento dos Trabalhadores Rurais Sem-Terra (MST), a União Nacional dos Estudantes (UNE) e a União Brasileira dos Estudantes Secundaristas (UBES). Na época, o partido teve um deputado federal e um vereador, ambos eleitos pelo PT antes da fundação do partido. 

Apesar de ter saído de dentro do PT, o PSTU apoiou a candidatura de Lula (PT) à presidência em 1994. Em eleições subsequentes, o partido lançou candidaturas próprias que tiveram pouco sucesso. O partido lançou também diversas candidaturas em eleições municipais e estaduais, mas todas sem sucesso.

Entre 1998 e 2014, José Maria de Almeida foi candidato à presidência pelo partido em todas as eleições presidenciais, à exceção de 2006, quando a legenda integrou a coligação de Heloísa Helena do PSOL. Em 2018, a candidata foi Vera Lúcia, que se candidatou também à prefeitura de São Paulo em 2020. Os candidatos nunca chegaram ao segundo turno.

Mesmo sem representantes eleitos, o partido se colocava como oposição à esquerda do PT. Em 2016, o impedimento da presidente Dilma Rousseff [causou discordâncias internas](https://www.em.com.br/app/noticia/politica/2016/07/06/interna_politica,780721/impeachment-da-presidente-dilma-racha-o-pstu.shtml) no partido, com uma ala apoiando a destituição. Em oposição à candidatura de Jair Bolsonaro à presidência pelo PSL, o PSTU apoiou Fernando Haddad no segundo turno de 2018, mas disse que [não apoiaria seu governo](https://g1.globo.com/politica/eleicoes/2018/noticia/2018/10/12/pstu-declara-voto-em-haddad-mas-diz-que-nao-dara-apoio-a-eventual-governo-do-pt.ghtml), caso eleito.

O presidente nacional do PSTU é José Maria Almeida e seu número nas urnas é 16.

O **Partido da Causa Operária **surgiu primeiro como uma tendência dentro do Partido dos Trabalhadores. Militantes trotskistas que se filiaram ao partido à época de sua fundação começaram uma publicação intitulada _Causa Operária_. O grupo fazia oposição ao grupo majoritário do partido, defendendo uma política trotskista e revolucionária. Os embates com a direção central foram tantos que, em 1990, todos os integrantes do partido[ ligados à corrente foram expulsos](https://www1.folha.uol.com.br/folha/brasil/ult96u45603.shtml). 

Apesar de não formarem um partido imediatamente, militantes do movimento continuaram organizados. Em 1994, ainda não organizada em partido, a Causa Operária apoiou com ressalvas a campanha de Lula à presidência. No ano seguinte, porém, o grupo fundou oficialmente um partido, que receberia registro definitivo junto ao TSE em 1997.

O PCO lançou diversos candidatos a todos os cargos eletivos no Brasil desde sua fundação, mas elegeu apenas um vereador em 2004, no município amazonense de Benjamin Constant. Entre 2002 e 2014, Rui Costa Pimenta foi candidato à presidência pelo PCO, tendo sua candidatura indeferida pelo TSE em 2006 [devido a supostos erros de prestação de contas](http://stf.jus.br/portal/cms/verNoticiaDetalhe.asp?idConteudo=68184) em sua campanha eleitoral de 2002.

Em 2016, o PCO classificou o impedimento de Dilma Rousseff como golpe. Em 2018, apoiou a candidatura de Lula pelo PT, mas, após sua prisão, o partido [não declarou apoio a Fernando Haddad](https://www.causaoperaria.org.br/rui-costa-pimenta-a-posicao-do-pco-nao-e-contra-haddad-e-contra-as-eleicoes-fraudulentas/) por considerar fraudulenta a realização da eleição sem Lula. 

O partido é presidido por Rui Costa Pimenta e usa o número 29 nas urnas.

A **Unidade Popular** é o partido mais jovem do Brasil. O partido foi fundado em 2014 como a Unidade Popular pelo Socialismo [por integrantes de diversos movimentos sociais e ativistas](http://averdade.org.br/2014/12/unidade-popular-pelo-socialismo-e-necessario-o-poder-politico-nas-maos-dos-trabalhadores/). O nome do partido faz referência à coalizão eleitoral de Salvador Allende nas eleições chilenas de 1970.

Mesmo antes de ter seu registro oficial junto ao TSE, o partido apoiou a candidatura de Guilherme Boulos (PSOL) à presidência em 2018. Em dezembro de 2019, o partido recebeu o registro oficial, permitindo sua participação em eleições pela primeira vez em 2020.

O partido é presidido desde sua fundação por Leonardo Péricles e seu número eleitoral é 80.

Os três partidos fazem oposição categórica ao governo de Jair Bolsonaro (sem partido).

---

**Dados utilizados na matéria**: Filiados a partidos (Tribunal Superior
Eleitoral); Resultados eleições 2018 (TSE/Cepespdata); Candidatos eleições 2020
(TSE); Resultados eleições 2020 (TSE); IGPM (cortesia de Fernando Meireles, pacote deflateBR).

**Contribuiu com dados**: Antonio Piltcher.

**Créditos da imagem**: Marcos Oliveira/Agência Senado.

Para reproduzir os números citados, o código e os dados podem ser encontrados
[aqui][1].

[1]: https://github.com/pindograma/materias/blob/master/2021-02-27-pstupcoup/pstupcoup.Rmd
