---
title: "Vitória"
author: "Pedro Siemsen"
date: "18/10/2020"
output:
  html_fragment:
    self_contained: false
---

```{r setup, include=FALSE}
library(dplyr)
library(ggplot2)
library(cowplot)
library(sf)

source('../theme.R')
load('vitoria.Rdata')

knitr::opts_chunk$set(echo = FALSE)
knitr::opts_chunk$set(message = FALSE)
knitr::opts_chunk$set(warning = FALSE)

pn = function(x) format(round(x, 2), big.mark = '.', decimal.mark = ',', nsmall = 0, digits = 2)
```

A eleição municipal de 2020 em Vitória, capital do Espírito Santo, ainda não
tem um favorito claro. De acordo com uma análise do _Pindograma_ dos últimos
pleitos na cidade, porém, bairros de alta renda preferiram dar votos para o
grupo político de Fabrício Gandini (Cidadania) em eleições passadas. Enquanto
isso, Delegado Pazolini (Republicanos), João Coser
([PT](https://pindograma.com.br/2020/10/27/pt.html)) e Capitão Assumção
(Patriota) terão de disputar entre si os votos dos bairros de menor renda. 

---

Em 2016, o prefeito Luciano Rezende foi reeleito pelo Cidadania (antigo PPS) no
segundo turno, concorrendo contra Amaro Neto (Solidariedade). Ele obteve 51,19%
dos votos válidos, mas os votos da cidade foram marcadamente divididos entre
bairros com renda mais alta e renda mais baixa.

```{r fig.height=4}
bairros = st_read('bairros/bairros.shp', quiet = T) %>%
  st_transform(31984)

ggplot() +
  ggtitle('Concentração de Votos em Luciano Rezende\n(Prefeito, 2016)') +
  geom_sf(data = st_transform(st_intersection(lrezende16, bairros), 4326), aes(fill = cand), lwd = 0) +
  annotate('curve', curvature = -.15, x = -40.287,
            xend = -40.28, y = -20.25, yend = -20.26,
            arrow = arrow(angle = 20, length = unit(.2, "cm")), size = .5,
            color = "grey30") +
  annotate('text', label = 'Aeroporto',
            color = "grey10",
            x = -40.298, y = -20.25, size = 3.5, family = 'Fantasque') +
  annotate('curve', curvature = -.15, x = -40.32,
            xend = -40.335, y = -20.325, yend = -20.323,
            arrow = arrow(angle = 20, length = unit(.2, "cm")), size = .5,
            color = "grey30") +
  annotate('text', label = 'Centro',
            color = "grey10",
            x = -40.313, y = -20.325, size = 3.5, family = 'Fantasque') +
  scale_fill_gradient(low = 'white', high = pg_orange, labels = scales::percent) +
  theme_void() +
  theme(text = element_text(family = 'Fantasque')) +
  theme(plot.title = element_text(size = 16,
                                  color = pg_dark_gray,
                                  hjust = 0.5,
                                  margin = margin(5, 0, 15, 0),
                                  face = 'bold')) +
  theme(plot.caption.position = 'plot') +
  theme(plot.caption = element_text(hjust = 0, size = 12, color = pg_dark_gray)) +
  theme(legend.title = element_blank())
```

```{r fig.height=4}
ggplot() +
  ggtitle('Concentração de Votos em Amaro Neto\n(Prefeito, 2016)') +
  labs(caption = 'Fonte: Base de locais de votação do Pindograma, TSE') +
  geom_sf(data = st_transform(st_intersection(amaroneto16, bairros), 4326), aes(fill = cand), lwd = 0) +
  annotate('curve', curvature = -.15, x = -40.287,
            xend = -40.28, y = -20.25, yend = -20.26,
            arrow = arrow(angle = 20, length = unit(.2, "cm")), size = .5,
            color = "grey30") +
  annotate('text', label = 'Aeroporto',
            color = "grey10",
            x = -40.298, y = -20.25, size = 3.5, family = 'Fantasque') +
  annotate('curve', curvature = -.15, x = -40.32,
            xend = -40.335, y = -20.325, yend = -20.323,
            arrow = arrow(angle = 20, length = unit(.2, "cm")), size = .5,
            color = "grey30") +
  annotate('text', label = 'Centro',
            color = "grey10",
            x = -40.312, y = -20.325, size = 3.5, family = 'Fantasque') +
  scale_fill_gradient(low = 'white', high = pg_green, labels = scales::percent) +
  theme_void() +
  theme(text = element_text(family = 'Fantasque')) +
  theme(plot.title = element_text(size = 16,
                                  color = pg_dark_gray,
                                  hjust = 0.5,
                                  margin = margin(5, 0, 15, 0),
                                  face = 'bold')) +
  theme(plot.caption.position = 'plot') +
  theme(plot.caption = element_text(hjust = 0, size = 12, color = pg_dark_gray)) +
  theme(legend.title = element_blank())
```

Como mostram os mapas, Rezende teve forte presença em bairros de alto poder
aquisitivo a leste do Centro, como Praia do Canto, Jardim Camburi e Jardim da
Penha, assim como no próprio Centro. Amaro Neto, por outro lado, concentrou
mais votos em regiões de menor renda -- seja nos arredores do Centro, seja na
Zona Oeste, em bairros como São Pedro, Santo Antônio e Maruípe. 

Em 2020, a corrida para prefeitura da capital capixaba tem um candidato que
pode angariar votos como herdeiro político de Luciano Rezende: o deputado
estadual **Fabrício Gandini** (Cidadania). Gandini é apontado por Rezende como
seu sucessor e já serviu como Secretário de Gestão e Planejamento da
Prefeitura, além de já ter sido eleito vereador três vezes. Gandini concorreu
para deputado estadual em 2018 obtendo votos nas seguintes regiões:

```{r}
ggplot() +
  ggtitle('Concentração de votos em Fabrício Gandini\n(Deputado Estadual, 2018)') +
  labs(caption = 'Fonte: Base de locais de votação do Pindograma, TSE') +
  geom_sf(data = st_transform(st_intersection(gandini18, bairros), 4326), aes(fill = cand), lwd = 0) +
  annotate('curve', curvature = -.15, x = -40.287,
            xend = -40.28, y = -20.25, yend = -20.26,
            arrow = arrow(angle = 20, length = unit(.2, "cm")), size = .5,
            color = "grey30") +
  annotate('text', label = 'Aeroporto',
            color = "grey10",
            x = -40.296, y = -20.25, size = 3.5, family = 'Fantasque') +
  annotate('curve', curvature = -.15, x = -40.32,
            xend = -40.335, y = -20.325, yend = -20.323,
            arrow = arrow(angle = 20, length = unit(.2, "cm")), size = .5,
            color = "grey30") +
  annotate('text', label = 'Centro',
            color = "grey10",
            x = -40.314, y = -20.325, size = 3.5, family = 'Fantasque') +
  scale_fill_gradient(low = 'white', high = pg_orange, labels = scales::percent) +
  theme_void() +
  theme(text = element_text(family = 'Fantasque')) +
  theme(plot.title = element_text(size = 16,
                                  color = pg_dark_gray,
                                  hjust = 0.5,
                                  margin = margin(5, 0, 15, 0),
                                  face = 'bold')) +
  theme(plot.caption.position = 'plot') +
  theme(plot.caption = element_text(hjust = 0, size = 12, color = pg_dark_gray)) +
  theme(legend.title = element_blank())
```

Gandini teve força eleitoral na região a leste do aeroporto da cidade, que
engloba o Jardim Camburi e a zona industrial do porto Tubarão. Diferente de
Rezende, porém, Gandini não teve tantos eleitores no Centro ou nos bairros mais
ricos como Praia do Canto e Jardim da Penha. O deputado estadual terá de atrair
mais eleitores que escolheram seu aliado Rezende em 2016. Sua campanha também
[aposta em projetos de investimento em
áreas](https://www.facebook.com/watch/?v=262575401841975) onde seu antecessor
não teve tantos votos,  como Santo Antônio e São Pedro. Mesmo assim, ele é um
dos favoritos no
[agregador de pesquisas](https://pindograma.shinyapps.io/agregador/)
do _Pindograma_, estando em primeiro lugar com 21% das intenções de voto.

Já **Delegado Pazolini** (Republicanos) teve pouco apoio nos bairros ricos da
cidade quando se elegeu deputado estadual em 2018. Suas bases eleitorais foram
nas regiões de São Pedro, no extremo norte da ilha de Vitória, e Bento
Ferreira, que fica próxima ao Centro. O delegado [poderá contar com o apoio do
ex-candidato Amaro
Neto](https://eshoje.com.br/republicanos-recebe-pazolini-e-ja-tem-nomes-fortes-em-serra-e-vitoria/),
que mudou para o Republicanos em 2018. 

```{r}
ggplot() +
  ggtitle('Concentração de votos em Delegado Pazolini\n(Deputado Estadual, 2018)') +
  labs(caption = 'Fonte: Base de locais de votação do Pindograma, TSE') +
  geom_sf(data = st_transform(st_intersection(pazolini, bairros), 4326), aes(fill = cand), lwd = 0) +
  annotate('curve', curvature = -.15, x = -40.287,
            xend = -40.28, y = -20.25, yend = -20.26,
            arrow = arrow(angle = 20, length = unit(.2, "cm")), size = .5,
            color = "grey30") +
  annotate('text', label = 'Aeroporto',
            color = "grey10",
            x = -40.296, y = -20.25, size = 3.5, family = 'Fantasque') +
  annotate('curve', curvature = -.15, x = -40.32,
            xend = -40.335, y = -20.325, yend = -20.323,
            arrow = arrow(angle = 20, length = unit(.2, "cm")), size = .5,
            color = "grey30") +
  annotate('text', label = 'Centro',
            color = "grey10",
            x = -40.314, y = -20.325, size = 3.5, family = 'Fantasque') +
  scale_fill_gradient(low = 'white', high = pg_blue, labels = scales::percent) +
  theme_void() +
  theme(text = element_text(family = 'Fantasque')) +
  theme(plot.title = element_text(size = 16,
                                  color = pg_dark_gray,
                                  hjust = 0.5,
                                  margin = margin(5, 0, 15, 0),
                                  face = 'bold')) +
  theme(plot.caption.position = 'plot') +
  theme(plot.caption = element_text(hjust = 0, size = 12, color = pg_dark_gray)) +
  theme(legend.title = element_blank())
```

A 18 dias das eleições, Pazolini está em terceiro lugar nas pesquisas, com 10%
das intenções de voto. Resta ver se ele de fato conseguirá concentrar os votos
dos apoiadores de Amaro Neto em 2016, que somados a alguns avanços nas regiões
ricas, poderia lhe dar uma chance de vitória. 

Empatado em primeiro lugar nas pesquisas, Vitória conta também com um velho
conhecido: João Coser (PT), prefeito da cidade entre 2005 e 2013. Coser
concorreu ao Senado em 2014, mas perdeu a eleição. Seus resultados eleitorais
de então indicam que ele disputaria espaço com Pazolini:

```{r}
ggplot() +
  ggtitle('Concentração de votos em João Coser\n(Senador, 2014)') +
  labs(caption = 'Fonte: Base de locais de votação do Pindograma, TSE') +
  geom_sf(data = st_transform(st_intersection(coser14, bairros), 4326), aes(fill = cand), lwd = 0) +
  annotate('curve', curvature = -.15, x = -40.287,
            xend = -40.28, y = -20.25, yend = -20.26,
            arrow = arrow(angle = 20, length = unit(.2, "cm")), size = .5,
            color = "grey30") +
  annotate('text', label = 'Aeroporto',
            color = "grey10",
            x = -40.296, y = -20.25, size = 3.5, family = 'Fantasque') +
  annotate('curve', curvature = -.15, x = -40.32,
            xend = -40.335, y = -20.325, yend = -20.323,
            arrow = arrow(angle = 20, length = unit(.2, "cm")), size = .5,
            color = "grey30") +
  annotate('text', label = 'Centro',
            color = "grey10",
            x = -40.314, y = -20.325, size = 3.5, family = 'Fantasque') +
  scale_fill_gradient(low = 'white', high = '#ff6961', labels = scales::percent) +
  theme_void() +
  theme(text = element_text(family = 'Fantasque')) +
  theme(plot.title = element_text(size = 16,
                                  color = pg_dark_gray,
                                  hjust = 0.5,
                                  margin = margin(5, 0, 15, 0),
                                  face = 'bold')) +
  theme(plot.caption.position = 'plot') +
  theme(plot.caption = element_text(hjust = 0, size = 12, color = pg_dark_gray)) +
  theme(legend.title = element_blank())
```

Naquela eleição, o petista teve muitos votos em bairros populares, como Bento
Ferreira, São Pedro e Santo Antônio. Já em bairros nobres como a Praia do Canto
e o Jardim da Penha, Coser teve poucos votos. Considerando que o contexto
político mudou radicalmente desde 2014, com a derrocada do PT, é difícil prever
se eles poderão reconquistar seus antigos eleitores. Sua campanha reforça [os
aspectos positivos da gestão do
petista](https://www.facebook.com/joaoccoser/photos/a.217510108414115/1873029079528868/)
entre 2005-2013 para atingir esse objetivo. Porém, segundo [uma pesquisa
eleitoral divulgada pela
Futura](https://www.folhavitoria.com.br/politica/blogs/guia-eleicoes-2020/wp-content/uploads/2020/10/R_Eleicoes-2020_1a-Rodada_Vitoria_V00.pdf)
no início de outubro, Coser tem a maior rejeição de todos os candidatos,
inclusive entre eleitores de baixa renda.

Além dos três primeiros colocados, ainda é necessário considerar três outros
candidatos. A vereadora **Neuzinha** (PSDB) apela a uma base similar à de
Rezende e Gandini, mas também se vale de um discurso de renovação política e
mudança da atual gestão. Já **Capitão Assumção**, que recebeu muitos votos em
bairros nos bairros da Nova Palestina e Bento Ferreira na eleição de 2018, deve
disputar votos com Delegado Pazolini, seguindo uma linha ainda mais à direita e
[contando com o apoio direto do presidente Jair Bolsonaro
](https://www.agazeta.com.br/es/politica/com-elogios-a-bolsonaro-assumcao-e-confirmado-candidato-em-vitoria-0920)
(sem partido). O Capitão foi uma das figuras protagonistas do motim da Polícia
Militar no Espírito Santo em 2017 e [chegou a ser preso
brevemente](https://congressoemfoco.uol.com.br/especial/noticias/aliado-de-bolsonaro-capitao-assumcao-se-entrega-a-policia-militar-no-espirito-santo/)
por seu envolvimento com o levante. Por fim, o atual vice-prefeito
**Sérgio Sá** (PSB) aposta em [críticas aos elementos negativos da atual gestão
](https://www.facebook.com/watch/?v=903905610141000) como uma carta para
angariar votos, disputando diretamente com Gandini pelo espólio político da
atual gestão.

---

**Dados usados na matéria**: Locais de Votação (_Pindograma_); Votação por Seção
Eleitoral (Tribunal Superior Eleitoral).

**Contribuiu com Dados**: Daniel Ferreira.

**Créditos da imagem**: X.

Para reproduzir os números da matéria, o código pode ser encontrado [aqui][1].

[1]: https://github.com/pindograma/materias/blob/master/2020-10-28-vitoria/Vitoria.Rmd
