---
title: "O que aprendemos com o Partidos em Números"
author: "João Costa e Fernanda Nunes"
date: "30/04/2021"
output:
  html_fragment:
    self_contained: false
---

```{r setup, include=FALSE}
library(tidyverse)
library(gt)

load('model_polls_2.Rdata')
lula22 = read_csv('lula.csv')

source('../theme.R')

knitr::opts_chunk$set(echo = FALSE)
knitr::opts_chunk$set(message = FALSE)
knitr::opts_chunk$set(warning = FALSE)

pn = function(x) format(round(x, 2), big.mark = '.', decimal.mark = ',', nsmall = 0, digits = 2)
```

Durante os últimos quinze dias, cinco institutos de pesquisa brasileiros
publicaram intenções de voto para as eleições de 2022. O Datafolha [deu uma
vantagem](https://www1.folha.uol.com.br/poder/2021/05/datafolha-aprovacao-a-bolsonaro-recua-seis-pontos-e-chega-a-24-a-pior-marca-do-mandato-rejeicao-e-de-45.shtml)
colossal para Lula contra Bolsonaro no primeiro turno; já o DataPoder e o
Ipespe indicaram um empate entre os dois, enquanto o Atlas e o Paraná Pesquisas
deram uma vantagem leve para Bolsonaro.

```{r}
lula22 %>%
    select(-`Média`) %>%
    gt(rowname_col = 'cand') %>%
    tab_header('Algumas Pesquisas Eleitorais Recentes (30/4 - 12/5)') %>%
    tab_source_note('Fonte: Datafolha, Ipespe, PoderData, Atlas Político, Paraná Pesquisas') %>%
    cols_align('center') %>%
    fmt_missing(everything()) %>%
    fmt_number(everything(), dec_mark = ',', decimals = 1) %>%
    theme_pindograma_table() %>%
    theme_pindograma_table_stub()
```

Desde ontem, analistas têm dado duas explicações para essa diferença entre o
Datafolha e seus concorrentes. A primeira é que **o Datafolha seria mais ou
menos competente do que os outros institutos**. Muitos bolsonaristas [atacam a
empresa](https://twitter.com/folha/status/1392644029645471748) como pouco
confiável, enquanto outras pessoas defendem o histórico do instituto.

Os dados do _Pindograma_ mostram que essa explicação está completamente
equivocada. Datafolha, Atlas, Paraná Pesquisas e Ipespe todos têm bom
desempenho (notas A ou B+) no nosso [Ranking de Institutos de
Pesquisa](https://pindograma.com.br/ranking.html), que considera o histórico de
acertos dos institutos entre 2012 e 2020. Já o PoderData não pôde ser avaliado
porque produziu muito poucas pesquisas eleitorais até agora. Em outras
palavras: nada indica que devemos confiar mais (ou menos) no histórico do
Datafolha que no de outros institutos.

A segunda explicação para a diferença nos resultados é que **a metodologia do
Datafolha seria diferente**. O Datafolha é o único instituto que fez uma
pesquisa presencial, isto é, entrevistando pessoas nas ruas. Ipespe, Paraná e
PoderData fizeram pesquisas telefônicas, enquanto o Atlas usou uma metodologia
de coleta online.

Para alguns, a metodologia presencial [seria
superior](https://twitter.com/guilherme_amado/status/1392605890512048131) à
não-presencial e, por isso, deveríamos confiar mais no Datafolha. Já outros
argumentam que pesquisas presenciais [funcionariam mal no contexto da
pandemia](https://twitter.com/LavaredaAntonio/status/1392937924119912451), uma
vez que transeuntes tenderiam a evitar responder um questionário aplicado por
um estranho de máscara na rua.

```{r}
presphone = model_polls_2 %>%
    filter(CD_CARGO == 1) %>%
    filter(year == 2018) %>%
    filter(days_apart != 0) %>%
    filter(polled_UE == 'BR') %>%
    filter(is_phone)

presnophone = model_polls_2 %>%
    filter(CD_CARGO == 1) %>%
    filter(year == 2018) %>%
    filter(days_apart != 0) %>%
    filter(polled_UE == 'BR') %>%
    filter(!is_phone)
```

Ambos os lados têm bons argumentos. Entre as pesquisas nacionais para
presidente em 2018, as presenciais tiveram desempenho melhor que o das
telefônicas, em média. O erro médio das pesquisas presenciais conduzidas a três
semanas ou menos do primeiro turno, ou a duas semanas ou menos do segundo
turno, foi de **`r pn(mean(presnophone$mm3))` pontos percentuais**. Já o erro
médio das telefônicas foi de **`r pn(mean(presphone$mm3))` pontos percentuais**
(a amostra de presenciais foi de `r pn(nrow(presnophone))` pesquisas; a amostra
de telefônicas foi de `r pn(nrow(presphone))`). Se levarmos em consideração o
número de dias entre a pesquisa e a eleição ao calcular essa média, o resultado
é parecido.

```{r}
nonpres = model_polls_2 %>%
    filter(year == 2020 & turno == 2 & SG_UE %in% cap) %>%
    filter(is_phone | pretty_name == 'Atlas Político')

nonpres_error = mean(nonpres$mm3)

pres_error = model_polls_2 %>%
    filter(year == 2020 & turno == 2 & SG_UE %in% nonpres$SG_UE) %>%
    filter(!(is_phone | pretty_name == 'Atlas Político')) %>%
    pull(mm3) %>%
    mean()
```

Por outro lado, no contexto da pandemia, as telefônicas tiveram um desempenho
levemente melhor que o das presenciais. Nas eleições municipais de 2020, as
pesquisas não-presenciais [tiveram erro
médio](https://pindograma.com.br/2020/12/11/pesquisas-analise.html) de
**`r pn(nonpres_error)` pontos percentuais** nas capitais em que foram
realizadas, comparado a um erro de **`r pn(pres_error)` pontos percentuais**
entre as presenciais nas mesmas cidades.

Outra discussão metodológica gira em torno da **ponderação por preferência
política**. Trata-se de achar a melhor resposta para a seguinte pergunta: dado
que 55% dos brasileiros votaram em Bolsonaro em 2018, isso quer dizer que 55%
dos entrevistados por uma pesquisa em 2021 deveriam dizer que votaram em
Bolsonaro em 2018? A resposta do Atlas é _sim_ — e suas amostras são calibradas
para que isso ocorra. O diretor do Datafolha, por outro lado, [afirma
que](https://valor.globo.com/politica/noticia/2021/05/14/resultados-divergentes-de-pesquisas-provocam-discussao-sobre-metodos.ghtml)
"as pessoas esquecem em quem votou ou, conforme a conjuntura, preferem esconder
qual foi o voto [na última eleição]". Por isso, o instituto não leva em
consideração o comportamento político passado. No Brasil, não dispomos de dados
históricos para avaliar qual lado do debate produz melhores resultados.

No _Pindograma_, não escolhemos nenhum dos lados. Em vez disso, preferimos
**agregar pesquisas que usam diferentes metodologias**. Assim, neutralizamos os
vieses que uma ou outra metodologia possa ter e levamos em consideração o
máximo de informação possível na nossa análise. Foi o que [fizemos durante as
eleições municipais](https://pindograma.shinyapps.io/agregador/) e o que
fazemos agora com essas últimas pesquisas de intenção de voto presidencial:

```{r}
lula22 %>%
    pivot_longer(-cand) %>%
    group_by(cand) %>%
    summarize(`Média` = mean(value, na.rm = T)) %>%
    arrange(desc(`Média`)) %>% filter(row_number() <= 9) %>%
    rename(Candidato = cand) %>%
    gt() %>%
    tab_header(title = 'Média Simples das Intenções de Voto', subtitle = 'Em pesquisas eleitorais recentes (30/4 - 12/5)') %>%
    tab_source_note('Fonte: Datafolha, Ipespe, PoderData, Atlas Político, Paraná Pesquisas. Foram excluídos candidatos que não aparecem em todas as pesquisas.') %>%
    fmt_number(vars(`Média`), dec_mark = ',', decimals = 1) %>%
    theme_pindograma_table() %>%
    theme_pindograma_table_stub() 
```

O resultado? **Lula e Bolsonaro estão praticamente empatados** nas preferências
do eleitorado, com uma ligeira vantagem para Lula. Por isso, nós do
_Pindograma_ teríamos cautela antes de argumentar que o petista tem ampla
vantagem sobre Bolsonaro. Não por duvidar do Datafolha, mas por acreditar que
suas pesquisas têm o mesmo valor que as da concorrência.

---

**Dados utilizados na matéria**: Resultados de Pesquisas Eleitorais
(_Pindograma_); Resultados das Eleições (Tribunal Superior Eleitoral).

Para reproduzir os números citados na matéria, os dados e o código podem
ser encontrados [aqui][1].

**Créditos da imagem**: Rovena Rosa/Agência Brasil, José Cruz/Agência Brasil,
Alan Santos/PR.

[1]: https://github.com/pindograma/materias/blob/master/2021-05-14-datafolha/Datafolha.Rmd
