---
title: "Eleger prefeitas aumenta voto em candidaturas femininas nas eleições seguintes"
author: "Francisco Ricci"
date: "16/09/2020"
output: html_fragment
---

```{r echo=F, message=F}
knitr::opts_chunk$set(echo = FALSE)
knitr::opts_chunk$set(message = FALSE)
knitr::opts_chunk$set(warning = FALSE)

library(tidyverse)

source('../theme.R')
load('altamira_tse.Rdata')

pn = function(x) format(round(x, 2), big.mark = '.', decimal.mark = ',', nsmall = 0, digits = 2)
```

As eleições municipais de 2020 podem ser importantes, não apenas para eleger
mais mulheres, mas também para aumentar as chances de outras candidatas em
eleições futuras. Quando uma cidade com até 200 mil habitantes elege uma
prefeita com ensino superior, futuras candidatas à Câmara dos Deputados passam
a ter maiores chances de receberem votos naquela cidade. É o que indica o
artigo ["Futuros impactos eleitorais de ter uma
prefeita"](https://www.scielo.br/scielo.php?script=sci_arttext&pid=S1981-38212017000200203&lng=pt&nrm=iso&tlng=pt),
publicado em 2017 na _Brazilian Political Science Review_.

O _Pindograma_ conversou com Renan Pieri, professor da FGV e um dos autores do
artigo. Ele explica como é difícil analisar, isoladamente, o efeito que a
eleição de uma prefeita tem sobre outras candidaturas femininas em pleitos
futuros. Em uma cidade onde há muitas mulheres no mercado de trabalho, uma
parcela considerável dos eleitores com ensino superior completo e uma mulher na
prefeitura, a probabilidade de deputadas se elegerem é maior. Assim, pode ser
difícil saber se o aumento no voto para deputadas esteve relacionado à presença
de uma mulher na Prefeitura, ou se esse aumento foi apenas outro sintoma das
condições que já haviam levado à eleição da prefeita.

Como superar essa dificuldade? Segundo Pieri, "para avaliar o efeito que uma
prefeita mulher pode ter, independente das diferenças culturais de cidade a
cidade, nós estudamos eleições [para prefeito] com margens pequenas — ou seja,
onde uma mulher venceu ou perdeu por poucos votos". Ele explica que municípios
onde mulheres _venceram_ por poucos votos são parecidos com aqueles onde elas
_perderam_ por poucos. A semelhança socioeconômica entre as cidades neutraliza
outros eventuais fatores que possam ter influenciado o voto em candidaturas
femininas, e permite estudar isoladamente as consequências da eleição de uma
mulher para a prefeitura.

```{r}
myr = altamira_mayor_2012 %>%
  arrange(NUMERO_CANDIDATO)

diff = (myr$QTDE_VOTOS[2] / sum(myr$QTDE_VOTOS) * 100) - (myr$QTDE_VOTOS[1] / sum(myr$QTDE_VOTOS) * 100)

by_gender_2010 = altamira_depest_2010 %>%
  inner_join(cands_depest_2010, by = 'NUMERO_CANDIDATO') %>%
  group_by(DESCRICAO_SEXO) %>%
  summarize(votes = sum(QTDE_VOTOS)) %>%
  ungroup() %>%
  arrange(DESCRICAO_SEXO)

by_gender_2014 = altamira_depest_2014 %>%
  inner_join(cands_depest_2014, by = 'NUMERO_CANDIDATO') %>%
  group_by(DESCRICAO_SEXO) %>%
  summarize(votes = sum(QTDE_VOTOS)) %>%
  ungroup() %>%
  arrange(DESCRICAO_SEXO)

by_gender_2012 = altamira_vereador_2012 %>%
  inner_join(cands_ver_2012, by = 'NUMERO_CANDIDATO') %>%
  group_by(DESCRICAO_SEXO) %>%
  summarize(votes = sum(QTDE_VOTOS)) %>%
  ungroup() %>%
  arrange(DESCRICAO_SEXO)

by_gender_2016 = altamira_vereador_2016 %>%
  inner_join(cands_ver_2016, by = 'NUMERO_CANDIDATO') %>%
  group_by(DESCRICAO_SEXO) %>%
  summarize(votes = sum(QTDE_VOTOS)) %>%
  ungroup() %>%
  arrange(DESCRICAO_SEXO)

women_depest_10 = by_gender_2010$votes[1] / sum(by_gender_2010$votes) * 100
women_depest_14 = by_gender_2014$votes[1] / sum(by_gender_2014$votes) * 100

women_ver_12 = by_gender_2012$votes[1] / sum(by_gender_2012$votes) * 100
women_ver_16 = by_gender_2016$votes[1] / sum(by_gender_2016$votes) * 100
```

Um dos municípios analisados por Pieri é Altamira do Paraná, cidade de [4.306
habitantes][1], segundo o Censo de 2010. Lá, a prefeita Elza Aparecida da Silva
Aguiar (PSB) venceu a eleição de 2012 por apenas `r pn(diff)`% dos votos
válidos. Dois anos depois, a parcela do voto para deputadas estaduais na cidade
cresceu de `r pn(women_depest_10)`% para `r pn(women_depest_14)`%; e em 2016, a
parcela de votos para vereadoras aumentou de `r pn(women_ver_12)`% para
`r pn(women_ver_16)`%. Pelo que indica a pesquisa de Pieri, é possível que a
eleição de Elza tenha contribuído para esses números.

A prefeita era uma diretora de escola bem avaliada pelos moradores e diz que
enfrentou muitas dificuldades assim que aceitou o convite do PSB para ser
candidata. "Tinha gente que dizia que não queria votar no Evaldo, meu
adversário, por isso, por isso e aquilo, muitos motivos, mas não quero votar
na Elza porque ela é mulher, tinha esse peso". A prefeita entende que sua
administração serviu para desmistificar a visão de muitos sobre o lugar da
mulher na sociedade. "Eu trabalhei muito, e mulheres precisam trabalhar mais
para mostrar que tem a mesma competência que os homens".

Segundo Elza, "em cidade pequena é assim: conhece sempre todo mundo. Antes de
entrar pra política, eu já conhecia todos os vereadores, e todo mundo passou a
me conhecer quando eu fui eleita prefeita". Esse contato direto, para a
prefeita, é essencial para mudar a visão das pessoas sobre a presença de
mulheres na política. "Depois eu devo ter governado bem, porque minha aprovação
era alta e fui reeleita sem oposição".

Para a cientista política Karin Vervuurt, as impressões de Elza são confirmadas
pelas ciências sociais. Vervuurt entende que a forma com que eleitores
visualizam mulheres no poder é crucial para o voto. "O fato de homens sempre
terem ocupado o poder torna mais fácil de enxergarmos homens sempre nessas
posições. Pesquisas da psicologia social mostram que as características
associadas à boa liderança política  — como a racionalidade e a habilidade de
negociação  —  são vistas como características masculinas". Por exemplo, a
[pesquisa](https://www.mefareiouvir.com.br/pesquisa/) "Perfil da Mulher na
Política", conduzida por Vervuurt com o time do projeto
[MeFareiOuvir](https://www.mefareiouvir.com.br/), apontou que "não ter o
perfil" é o maior motivo listado por mulheres para não concorrerem a um cargo
público.

Para Vervuurt, o efeito das prefeitas sobre o voto para deputadas pode ser
explicado em parte por prefeitas servirem de contraexemplo direto a
preconceitos sobre as habilidades de mulheres no poder. "Quando você tem uma
mulher que chega a uma posição de poder com bastante visibilidade, outras
mulheres nessas comunidades passam a se enxergar lá também. Um estudo mostra
que, nos distritos eleitorais da Índia com uma representante feminina, as
meninas das escolas têm sonhos mais ambiciosos. Outro estudo mostra que, por
termos poucas mulheres no poder, há um sentimento de que deve existir uma
diferença de competência que explique essa desigualdade; mulheres devem ser
menos competentes. O único jeito de quebrar esse ciclo é mostrando a
competência de mulheres eleitas".

Renan Pieri e seus coautores demonstram que realmente há, em média, um aumento
no voto para deputadas federais em cidades pequenas causado pela exposição a
lideranças femininas. No entanto, esse aumento não foi observado em municípios
no geral. Ele foi observado somente nas cidades com prefeitas com ensino
superior completo. Os pesquisadores pressupõem que líderes com maior educação
governam melhor como um todo, o que explicaria o aumento no voto para deputadas
ser dependente da educação da prefeita eleita. Além de serem eleitas, prefeitas
precisam ser vistas como governantes acima da média para quebrar o estereótipo
de gênero em sua comunidade.

Segundo Vervuurt, a instituição de cotas para candidaturas femininas em cada
partido tem surtido efeito para aumentar a representatividade feminina no
Congresso, embora o ideal fosse ter cotas para cadeiras no legislativo também.
Mas enquanto essa proposta fica na teoria, ativistas estão fundando iniciativas
dedicadas ao apoio de candidaturas femininas e à formação política para
mulheres que querem ser candidatas, como o
[#ElasNoPoder](https://elasnopoder.org/ ) – fundada por Vervuurt – e o [Vamos
Juntas](https://vamosjuntasnapolitica.com/). Com centenas de membros,
iniciativas como essas buscam criar as condições que Pieri e seus colegas
observaram já haver aumentado a presença de mulheres na política.

---

**Dados utilizados na matéria**: Candidatos e Votos nas Eleições Brasileiras
(Tribunal Superior Eleitoral).

**Contribuiu com Dados:** Daniel Ferreira.

Para reproduzir os números citados, o código pode ser consultado [aqui][2].

[1]: https://cidades.ibge.gov.br/brasil/pr/altamira-do-parana/panorama

[2]: https://github.com/pindograma/materias/blob/master/2020-06-16-prefeitas/Prefeitas.Rmd
