---
title: "joao-drogas"
author: "Daniel Ferreira"
date: "3/2/2021"
output:
  html_fragment:
    self_contained: false
---

```{r setup, include=FALSE}
library(tidyverse)
library(readxl)

source('../theme.R')

knitr::opts_chunk$set(echo = FALSE)
knitr::opts_chunk$set(message = FALSE)
knitr::opts_chunk$set(warning = FALSE)

pn = function(x) format(round(x, 2), big.mark = '.', decimal.mark = ',', nsmall = 0, digits = 2)
```

```{r}
rm_corr = tibble(
  rm = c(1, 1, 2, 3, 4, 5, 5, 6, 6, 7, 7, 7, 7, 8, 8, 8, 9, 9, 10, 10, 11, 11, 11, 12, 12, 12, 12),
  state = c('RJ', 'ES', 'SP', 'RS', 'MG','PR', 'SC', 'BA', 'SE', 'AL', 'PE',
            'PB', 'RN', 'PA', 'AP', 'MA', 'MS', 'MT', 'CE', 'PI', 'DF', 'GO',
            'TO', 'AM', 'AC', 'RR', 'RO')
)

armas_novas_sigma = read_csv('final/armas_novas_cac_sigma.csv') %>%
  mutate(RM = as.numeric(word(RM, 1))) %>%
  pivot_longer(-RM, names_to = 'year', values_to = 'TOTAL')

sheets = excel_sheets('final/armas_novas_sinarm.xlsx')[2:13]
armas_novas_pre2020 = map_dfr(sheets, function(x) {
  read_excel('final/armas_novas_sinarm.xlsx', sheet = x, skip = 1) %>%
    mutate(year = word(x, 2, -1)) %>%
    fill(UF) %>%
    filter(!grepl('TOTAL', CATEGORIA)) %>%
    select(UF, CATEGORIA, year, TOTAL)
})

armas_novas_2020 = read_csv2('final/armas_novas_sinarm_2020.csv', skip = 1,
                             locale = locale(encoding = 'Latin1')) %>%
  filter(!is.na(CATEGORIA)) %>%
  fill(UF) %>%
  filter(!grepl('TOTAL', CATEGORIA)) %>%
  select(UF, CATEGORIA, TOTAL) %>%
  mutate(year = '2020')

armas_novas = bind_rows(armas_novas_pre2020, armas_novas_2020) %>%
  filter(!grepl('Total', CATEGORIA))

transferencias_1 = read_excel('final/ocorrencias_pf.xls')
transferencias_2 = read_excel('final/ocorrencias_pj.xls')
transferencias_pre20 = bind_rows(transferencias_1, transferencias_2) %>%
  filter(TIPO_OCORRENCIA == 'Apostilada no Exercito') %>%
  select(-TIPO_OCORRENCIA, -PAIS, -CALIBRE) %>%
  pivot_longer(-UF, names_to = 'year') %>%
  mutate(year = str_sub(year, 2, 5)) %>%
  group_by(UF, year) %>%
  summarize(value = sum(value)) %>%
  ungroup() %>%
  filter(year != '2020')

transferencias_20 = read_csv2('final/ocorrencias_2020.csv', skip = 1,
                              locale = locale(encoding = 'Latin1')) %>%
  select(UF, X2, TOTAL) %>%
  filter(!is.na(X2)) %>%
  fill(UF) %>%
  filter(X2 == 'Apostilamento no Exército') %>%
  select(-X2) %>%
  mutate(year = '2020') %>%
  rename(value = TOTAL)

transferencias = bind_rows(transferencias_pre20, transferencias_20) %>%
  rename(transf = value)
```

No mês passado, grande parte dos decretos pró-armas editados pelo presidente
Jair Bolsonaro (sem partido) foi
[revogada](https://g1.globo.com/politica/noticia/2021/04/13/decretos-das-armas-saiba-o-que-esta-em-vigor-apos-rosa-weber-ter-suspendido-trechos.ghtml)
pela ministra do STF Rosa Weber. Esse embate foi mais um desdobramento da
empreitada armamentista do atual governo, que já enfrentou outros reveses
similares no Congresso e na Justiça, como no caso dos
[decretos](https://oglobo.globo.com/brasil/decreto-das-armas-saiba-que-esta-em-vigor-com-os-novos-decretos-editados-por-bolsonaro-23765087)
de flexibilização do Estatuto do Desarmamento apresentados em 2019.

Esse cabo de
[guerra](https://g1.globo.com/jornal-nacional/noticia/2021/02/16/decretos-de-bolsonaro-para-facilitar-acesso-a-armas-encontram-resistencia-no-congresso.ghtml)
nas esferas políticas tem tido impactos reais sobre o comércio brasileiro de
armas. Em anos recentes, o mercado vem aumentando rapidamente, com
[mais](https://g1.globo.com/sp/sao-paulo/noticia/2020/10/19/registros-de-armas-de-fogo-aumentam-120percent-em-2020-mas-apreensoes-estao-em-queda.ghtml)
armas sendo compradas e mais clubes de tiro esportivo surgindo. Parte da mídia e
[academia](https://periodicos.unb.br/index.php/les/article/download/12129/22452/50505)
atribui essas mudanças à ascensão da extrema-direita e ao governo Bolsonaro.
Afinal, o presidente e seus apoiadores têm o armamento como uma das suas
principais pautas, visto como uma maneira de resolver os problemas de segurança
pública no país. E, como é possível ver por decretos e projetos de lei, os
políticos de extrema-direita vêm facilitando a aquisição de armas.

O armamentismo, porém, antecede a posse de Bolsonaro em 2019. Dados levantados
pelo _Pindograma_ indicam que **o mercado formal de armas começou a se expandir
já no governo Dilma**. Durante o mandato da petista, o número de armas novas
por ano cresceu 50\%, e durante o de Temer, 86\%. Entre a primeira posse de
Dilma e a posse de Bolsonaro, o número anual de armas novas já havia crescido
2,8 vezes. O governo Bolsonaro intensificou essa tendência, e em apenas dois anos
de mandato, fez esse número em aumentar _mais_ 2,8 vezes:

```{r fig.height=5, fig.width=7}
relevant = c('Pessoa física', 'Segurança Privada', 'Loja de Arma',
                          'Caçador de Subsistência', 'Cidadão', 'Servidor Público (Porte por prerrogativa de função)',
                          'Empresa com Segurança Orgânica', 'Empresa de Segurança Privada',
                          'Revendedor', 'Empresa Comercial')

armas_novas_interest = armas_novas %>%
  filter(CATEGORIA %in% relevant) %>%
  mutate(year = str_sub(year, 1, 4)) %>%
  group_by(UF, year) %>%
  summarize(TOTAL = sum(TOTAL)) %>%
  ungroup()

armas_total = armas_novas_sigma %>%
  left_join(rm_corr, c('RM' = 'rm')) %>%
  inner_join(armas_novas_interest, c('state' = 'UF', 'year' = 'year')) %>%
  group_by(RM, year) %>%
  summarize(TOTAL = first(TOTAL.x) + sum(TOTAL.y)) %>%
  ungroup()

transferencias_national = transferencias %>%
  group_by(year) %>%
  summarize(transf = sum(transf))

armas_national = armas_total %>%
  group_by(year) %>%
  summarize(TOTAL = sum(TOTAL)) %>%
  left_join(transferencias_national, 'year') %>%
  mutate(TOTAL = TOTAL - transf)

ggplot(armas_national, aes(x = year, y = TOTAL, group = 1)) +
  geom_line(size = 2, color = pg_blue) +
  geom_point(size = 3.5, color = pg_orange) +
  labs(title = 'Registros de Armas Novas no Brasil, em milhares',
       subtitle = '(Cidadãos, caçadores, atiradores, colecionadores, segurança privada, policiais civis)',
       caption = 'Fonte: Polícia Federal (Sinarm), Exército Brasileiro (Sigma).\nCompilados pelo Pindograma. Transferências do Sinarm para o Sigma subtraídas.') +
  xlab('') + scale_y_continuous(name = '', labels = function(x) x/1000, limits = c(30000, 300000)) +
  theme_pindograma()
```

Em entrevista ao _Pindograma_, a gerente de projetos do Instituto Sou da Paz,
Natália Pollachi, explicou que 2015 "foi um ano em que [o movimento pró-armas],
um tema que estava praticamente esquecido na política brasileira, voltou a um
nível nacional". Naquele ano, um projeto de lei adormecido, que ditava o fim do
Estatuto do Desarmamento, [voltou à
Câmara](https://agenciabrasil.ebc.com.br/geral/noticia/2015-12/depois-de-12-anos-em-vigor-estatuto-do-desarmamento-pode-ser-revogado)
com força e "chegou na boca de ser aprovado", como confirma Pollachi.

Segundo ela, o movimento pró-armas "começou a proliferar e ganhar um volume que
não tinha antes no debate público -- audiências públicas na Câmara, no Senado e
apresentação de muitos projetos de lei nesse sentido e também nos fóruns
online".

Há poucos dados sobre o volume de atividade online pró-armas na última década,
mas é notável a relevância que o movimento tem mostrado no Instagram nos últimos
quatro anos. Um
[levantamento](https://nucleo.jor.br/especiais/2021-04-15-influencers-armas-instagram)
do Núcleo Jornalismo indica que as postagens armamentistas praticamente dobraram
entre 2017 e 2021. Trata-se de um movimento diverso que mistura a questão
armamentista com marcadores de identidade, como evidenciado pelas _hashtags_
\#mulheresarmadas, \#tiroesportivo e \#eusoumilitar.

A expansão desse mercado também foi distribuída de maneira diferente pelos
estados brasileiros. No Distrito Federal, em Goiás e no Tocantins, por exemplo,
o número anual de armas novas já havia aumentado **oito vezes** entre 2010 e
2018, antes de aumentar mais ainda a partir de 2019:

```{r}
armas_sp = armas_total %>%
  filter(RM == 11) %>%
  left_join(transferencias %>% filter(UF %in% c('GO', 'DF', 'TO')), 'year') %>%
  mutate(TOTAL = TOTAL - transf)

ggplot(armas_sp, aes(x = year, y = TOTAL, group = 1)) +
  geom_line(size = 2, color = pg_blue) +
  geom_point(size = 3.5, color = pg_orange) +
  labs(title = 'Registros de Armas Novas em GO, DF e TO, em milhares',
       subtitle = '(Cidadãos, caçadores, atiradores, colecionadores, segurança privada, policiais civis)',
       caption = 'Fonte: Polícia Federal (Sinarm), Exército Brasileiro (Sigma).\nCompilados pelo Pindograma. Transferências do Sinarm para o Sigma subtraídas.') +
  xlab('') + scale_y_continuous(name = '', labels = function(x) x/1000) +
  theme_pindograma()
```

Outras unidades da federação tiveram um aumento menos relevante entre 2011 e
2018 e um crescimento visivelmente mais dramático após o início do governo
Bolsonaro. É o caso dos estados do Amazonas, Acre, Rondônia e Roraima:

```{r}
armas_1rm = armas_total %>%
  filter(RM == 12) %>%
  left_join(transferencias %>% filter(UF %in% c('AC', 'AM', 'RO', 'RR')), 'year') %>%
  group_by(year) %>%
  summarize(TOTAL = first(TOTAL), transf = sum(transf)) %>%
  ungroup() %>%
  mutate(TOTAL = TOTAL - transf)

ggplot(armas_1rm, aes(x = year, y = TOTAL, group = 1)) +
  geom_line(size = 2, color = pg_blue) +
  geom_point(size = 3.5, color = pg_orange) +
  labs(title = 'Registros de Armas Novas no AC, AM, RO e RR, em milhares',
       subtitle = '(Cidadãos, caçadores, atiradores, colecionadores, segurança privada, policiais civis)',
       caption = 'Fonte: Polícia Federal (Sinarm), Exército Brasileiro (Sigma).\nCompilados pelo Pindograma. Transferências do Sinarm para o Sigma subtraídas.') +
  xlab('') + scale_y_continuous(name = '', labels = function(x) x/1000, limits = c(800, 12000)) +
  theme_pindograma()
```

Ao mesmo tempo, desde o início do governo Bolsonaro, **o número de armas
destruídas vem caindo**. Em 2019, ele foi ultrapassado pelo número de armas
novas adquiridas por não-militares no mercado legal. Ou seja: mesmo pelas
estimativas mais conservadoras, o saldo numérico de armas no Brasil está cada
vez mais positivo.

```{r}
destruidas = read_excel('final/armas_destruidas.xlsx') %>%
  filter(row_number() != 1) %>%
  filter(row_number() <= 34) %>%
  fill(RM) %>%
  select(-2) %>%
  mutate(RM = word(RM, 1, sep = 'ª')) %>%
  pivot_longer(-RM, names_to = 'year') %>%
  mutate(value = as.numeric(ifelse(is.na(value), 0, value))) %>%
  group_by(RM, year) %>%
  summarize(value = sum(value)) %>%
  ungroup()

destruidas_national = destruidas %>%
  group_by(year) %>%
  summarize(value = sum(value))

joined = armas_national %>%
  filter(year %in% c('2016', '2017', '2018', '2019', '2020')) %>%
  left_join(destruidas_national, 'year') %>%
  select(-transf) %>%
  pivot_longer(-year)

ggplot(joined, aes(x = year, y = value, group = name, color = name)) +
  geom_line(size = 2) +
  geom_point(size = 3.5, color = pg_orange) +
  scale_color_manual(values = c(pg_blue, pg_green), labels = c('Armas Novas', 'Armas Destruídas'), name = '') +
  labs(title = 'Armas Novas e Armas Destruídas no Brasil, em milhares',
       subtitle = '(Armas Novas incluem apenas os registros de cidadãos, caçadores, atiradores,\ncolecionadores, segurança privada e policiais civis)',
       caption = 'Fonte: Polícia Federal (Sinarm), Exército Brasileiro (Sigma).\nCompilados pelo Pindograma. Transferências do Sinarm para o Sigma subtraídas.') +
  xlab('') + scale_y_continuous(name = '', labels = function(x) x/1000, limits = c(30000, 300000)) +
  theme_pindograma()
```

```{r}
reg_cac = read_excel('final/armas_registradas_cac_jan2021.xlsx', skip = 2) %>%
  filter(row_number() <= 12) %>%
  mutate(total = ATIRADOR + CAÇADOR + COLECIONADOR) %>%
  pull(total) %>%
  sum()

relevant2 = c('Caçador de Subsistência', 'Cidadão', 'Empresa com Segurança Orgânica',
              'Empresa de Segurança Privada', 'Revendedor', 'Empresa Comercial')

reg_sinarm = read_csv2('final/armas_registradas_sinarm_jan2021.csv', locale = locale(encoding = 'Latin1')) %>%
  filter(CATEGORIA %in% relevant2) %>%
  pull(TOTAL) %>%
  sum()
```

Tudo isso resulta no seguinte quadro: em janeiro de 2021, empresas de segurança
privada e pessoas físicas (exceto militares, policiais civis e policiais
militares) tinham aproximadamente `r pn(reg_cac + reg_sinarm)` armas com
registros ativos -- para não falar das armas fora do mercado legal.

---

Com o aumento generalizado no número de armas, seria razoável prever que haveria
também um aumento no número de apreensões de armas irregulares e ilegais pela
polícia.

O que vem ocorrendo, no entanto, é o contrário. Desde 2016, esse número vem
se tornando cada vez menor:

```{r}
apreensoes_data = tibble(
  year = seq(2013, 2019),
  number = c(111610, 108888, 117262, 120480, 118015, 108949, 105038)
)

ggplot(apreensoes_data, aes(x = factor(year), y = number, group = 1)) +
  geom_line(size = 2, color = pg_blue) +
  geom_point(size = 3.5, color = pg_orange) +
  labs(title = 'Apreensões de armas no Brasil, em milhares',
       caption = 'Fonte: Secretarias Estaduais de Segurança Pública,\nvia Fórum Brasileiro de Segurança Pública.') +
  xlab('') + scale_y_continuous(name = '', labels = function(x) x/1000) +
  theme_pindograma()
```

Forma-se então um cenário contra-intuitivo de expansão do mercado formal
armamentista, acompanhado de diminuições nas apreensões e destruições de armas.

Há algumas hipóteses para explicar o fenômeno, nem todas se revelando
plausíveis.

##### 1) A polícia estaria mais leniente

A primeira hipótese seria a **leniência das polícias** com quem tem armas --
inclusive com os que tenham posse irregular. Dada a
[ligação](https://valor.globo.com/politica/noticia/2020/08/07/adesao-a-bolsonarismo-chega-a-41percent-na-pm-nas-redes-diz-estudo.ghtml)
entre os policiais e o bolsonarismo, é plausível que tenha havido uma mudança de
comportamento nas corporações com a ascensão da extrema-direita. Ivan Marques,
presidente da campanha internacional Control Arms, sugere no [Anuário Brasileiro
de Segurança
Pública](https://forumseguranca.org.br/anuario-brasileiro-seguranca-publica/) de
2020 que "a diminuição das apreensões é... sinal de redução de interesse neste
tipo de operação".

Os problemas na fiscalização também atingem o universo do tiro esportivo. Como
afirmou o mesmo Ivan Marques em uma
[entrevista](https://oglobo.globo.com/brasil/a-falta-de-fiscalizacao-agora-institucionalizada-diz-advogado-sobre-decretos-que-flexibilizam-armas-24884937)
para O Globo, havia grandes dificuldades para fiscalizar os clubes de tiro
esportivo, o que era feito apenas raramente. Segundo o especialista, a falta de
fiscalização vem se tornando ainda mais grave nos últimos anos. Ele vê indícios
de leniência frente a eventuais irregularidades praticadas pelos clubes de tiro.

Entretanto, há um dado que vai contra essa hipótese. Em São Paulo, as apreensões
de armas _entre profissionais de segurança pública_ não têm diminuído. Isso
torna mais difícil afirmar que as polícias tenham se tornado mais lenientes com
a posse ilegal de armas. Se houvesse leniência de fato, seria de se esperar que
os profissionais da área da segurança tivessem tido uma queda de apreensões
_maior_ do que outras profissões, dado o corporativismo.

##### 2) Apreender armas ilegais está mais difícil

Uma segunda hipótese está ligada a mudanças no mercado de armas ilegais no
Brasil. Segundo Pollachi, “essas armas que tão aí na rua, nessa dinâmica mais
simples, como se fosse o varejo da droga, que tão ali fáceis de serem abordadas,
fáceis de serem pegas num flagrante, estão rareando”. Ela acredita que o mercado
esteja migrando para dinâmicas mais complexas, o que indica uma crescente
dificuldade em apreender armas ilegais.

##### 3) A expansão do mercado formal não teria sido acompanhada pelo mercado ilegal

Uma terceira hipótese para explicar esse problema nos dados seria a expansão
do mercado formal de armas não ter sido acompanhada por um crescimento do
mercado ilegal. Por alguma razão interna ao mundo do crime, a circulação de
armas ilegais estaria diminuindo entre criminosos, embora o número geral de
armas esteja aumentando.

É difícil estimar o número de armas ilegais. No Brasil, a última
[estimativa](https://www.unodc.org/lpo-brazil/pt/frontpage/2010/12/20-ministerio-da-justica-divulga-pesquisas-sobre-trafico-de-armas-no-brasil.html)
relativamente confiável do número de armas ilegais foi feita em 2010 pelo
Ministério da Justiça. O levantamento estimava cerca de 7,6
milhões. Outro [estudo](https://www.gunpolicy.org/firearms/region/brazil), feito
pela Universidade de Sydney, estima que o número de armas ilegais esteja entre 3
e 9 milhões, seguindo a metodologia de um
[relatório](https://www.unodc.org/documents/data-and-analysis/tocta/TOCTA_Report_2010_low_res.pdf)
da UNODC, o Escritório das Nações Unidas sobre Drogas e Crime, de 2010.

No entanto, a hipótese mais aceita pelos especialistas é de que o aumento do
mercado legal de armas transborda no mercado ilegal. Natália Pollachi explica
que "por a gente ter mais armas legais em circulação, fica muito mais fácil de
ter armas indo da legalidade para o mercado ilegal".

Se algumas categorias de compradores passam a ter que prestar contas apenas se
comprarem 60 armas por vez, como permite um dos
[decretos](https://oglobo.globo.com/brasil/entenda-as-regras-sobre-compra-de-armas-municoes-que-passam-valer-nesta-segunda-feira-24966803)
recentes de Bolsonaro, isso pode abrir a possibilidade de revenda para o mercado
ilegal, através de compradores aliciados por criminosos. Além disso, como alerta
Pollachi, vem se tornando mais fácil para pessoas com antecedentes criminais
comprarem armas com identidades falsas.

Além de ser extremamente improvável num contexto de aumento no número geral de
armas, uma redução no número de armas ilegais também tenderia a ser acompanhada
por uma diminuição no número de crimes violentos. Mas entre 2019 e 2020, não foi
isso que ocorreu. De acordo com o Anuário da Violência de 2020, o número de
homicídios dolosos no país aumentou em 8,4%. Além disso, o mesmo Anuário indica
que o número de policiais assassinados, um crime que geralmente ocorre por ação
de arma ilegal, aumentou em 19,4%.

##### 4) Armas ilegais teriam sido regularizadas, dada a flexibilização promovida pelo governo

Uma última hipótese que poderia ser levantada é que mais flexibilizações
permitiriam a regularização de armas ilegais. Mas isso é impossível. Uma arma
adquirida sem registro no Brasil não pode ser registrada posteriormente. Como
explica Pollachi: "Não existe mais a possibilidade de 'anistia' que existia de
2004 a 2008".

---

Refletir sobre essas hipóteses só é possível porque há instituições que coletam
e divulgam dados relativos às armas no Brasil. Porém, há indícios de que as
escassas fontes de informação estão se tornando mais desorganizadas e menos
cristalinas.

Em um texto publicado no [Anuário Brasileiro de Segurança
Pública](https://forumseguranca.org.br/wp-content/uploads/2021/02/anuario-2020-final-100221.pdf)
de 2020, o pesquisador Ivan Marques explica que "a instabilidade jurídica
promovida pelo sem-fim de decretos e alterações de portarias publicadas pelo
Governo Federal a partir de janeiro de 2019" vem contribuindo para a baixa
qualidade das estatísticas. Com as constantes mudanças, os registros tornaram-se
desatualizados e não há esforços para conduzir atualizações dos bancos de dados.

Assim, não é possível determinar o total de armas legais existentes no Brasil,
mesmo que possamos observar, nos últimos anos, um crescimento agudo nos
registros de armas novas. A tendência é de que muitos dados sigam inacessíveis,
pois, de acordo com Marques, são tantos "os novos critérios e classificações que
se perdeu a comparabilidade entre categorias daqueles que, por lei ou norma
infralegal, devem registrar sua arma nos bancos de dados oficiais".

Esse cipoal de informações também foi identificado em um
[relatório](https://congressoemfoco.uol.com.br/upload/congresso/arquivo/mapa_das_armas_brasil.pdf)
feito para a Comissão de Segurança Pública e Combate ao Crime Organizado
(CSPCCO) da Câmara dos Deputados, segundo o qual "**em pleno século XXI, a
segurança pública opera em muitos estados como funcionava a burocracia cartorial
do século XVIII**".

E isso é apenas em relação às armas legais. As deficiências nos registros de
armas são um passeio no parque comparado ao mundo dos dados sobre armas ilegais.
Há diversas metodologias para estimativas do número de armas ilegais no país
feitas nos últimos anos, mas elas diferem-se bastante entre si e não é possível
chegar em conclusões concretas. São geralmente superficiais, o que apenas serve
para ressaltar como não há informações disponíveis sobre o número de armas
ilícitas.

Portanto, nos próximos anos, será complexo determinar se as armas legais estão
de fato migrando para o crime. Esse problema é reforçado pelo fato de que as
fontes de dados sobre armas legais estão se tornando cada vez mais escassas.
Restará observar se os aumentos nos números de armas levarão a um aumento dos
índices de violência, em um país que é um dos mais violentos do mundo. A
literatura e os especialistas parecem indicar que sim. Mas sem dados confiáveis,
não é possível compreender o problema para resolvê-lo.

---

**Dados utilizados na matéria**: Agregações do Sinarm (Polícia Federal);
Agregações do Sigma (Exército Brasileiro); Apreensões de Armas (Fórum
Brasileiro de Segurança Pública); Armas Destruídas (Exército Brasileiro). Todos
os dados foram obtidos através da Lei de Acesso à Informação.

Para reproduzir os gráficos e números citados na matéria, o código pode ser
encontrado [aqui][1].

**Créditos da imagem**: Mika Järvinen/Flickr, Stephen Z/Flickr, Brian
Vasconcellos/Flickr, Confederação Nacional de Municípios.

[1]: https://github.com/pindograma/materias/blob/master/2021-05-25-armas/Armas.Rmd
