---
title: "São Paulo"
author: "João Costa"
date: "23/11/2020"
output:
  html_fragment:
    self_contained: false
---

```{r setup, include=FALSE}
library(tidyverse)
library(gt)

source('../theme.R')

knitr::opts_chunk$set(echo = FALSE)
knitr::opts_chunk$set(message = FALSE)
knitr::opts_chunk$set(warning = FALSE)

pn = function(x) format(round(x, 2), big.mark = '.', decimal.mark = ',', nsmall = 0, digits = 2)
```

A [Lei de Drogas de
2006](http://www.planalto.gov.br/ccivil_03/_Ato2004-2006/2006/Lei/L11343.htm) é
ambígua ao diferenciar entre o crime de **tráfico de drogas** e o crime de
**porte de drogas**: o texto legal não determina uma quantidade de droga que
separe um do outro. Por isso, discernir entre esses dois crimes -- e,
consequentemente, entre uma pena socioeducativa e uma pena de 5 a 15 anos de
prisão -- acaba sendo uma decisão subjetiva de policiais, promotores e juízes.
Uma portadora de 4 g de cocaína em São Paulo, por exemplo, [tem a mesma chance
de ser considerada traficante ou
usuária](https://www.estadao.com.br/infograficos/cidades,sem-lei-que-cite-quantidades-policia-da-destinos-diversos-a-flagrados-com-droga,977293)
pela polícia.

O espaço para arbitrariedade por parte dos agentes de segurança pública é grande
e cria oportunidades para quantias pequenas serem classificadas como tráfico e para
grandes quantidades serem classificadas como uso. Pesquisadores da Associação
Brasileira de Jurimetria (Abjur) já [provaram
estatisticamente](https://abj.org.br/pdf/20190402_abj_criterios_objetivos.pdf)
que há grande dose de subjetividade na classificação praticada pelos policiais.
E essa subjetividade tem consequências sérias -- em caso de flagrante, a
classificação da ocorrência pode determinar se uma pessoa é ou não presa.

Outra pesquisa também já mostraram como essas decisões casuísticas prejudicam,
no âmbito do Judiciário, [a população
negra](https://apublica.org/2019/05/negros-sao-mais-condenados-por-trafico-e-com-menos-drogas-em-sao-paulo/).

Para ilustrar ainda mais intuitivamente os absurdos que essa falta de
objetividade na lei produz, o _Pindograma_ analisou algumas ocorrências anômalas
de porte de drogas no estado de São Paulo em 2019. São casos que, embora
excepcionais, revelam o problema de não haver critérios objetivos para
classificar ocorrências como de uso ou de tráfico.

---

```{r}
drogas = readRDS('drogas_2019.rda')

trafd = drogas %>%
  filter(grepl('Art.33', RUBRICA)) %>%
  distinct(ANO_BO, NUM_BO, NOME_DELEGACIA_CIRC, DATAHORA_REGISTRO_BO, BAIRRO, LATITUDE, LONGITUDE, DESCR_TIPOLOCAL, FLAG_FLAGRANTE)
```

```{r}
anomalias = drogas %>%
  filter(DESCR_TOXICO %in% c('Maconha', 'Cocaína', 'Crack')) %>%
  filter(grepl('Art.28', RUBRICA)) %>%
  filter(QTDE_ENCONTRADA >= 50) %>%
  anti_join(trafd, c('ANO_BO', 'NUM_BO', 'NOME_DELEGACIA_CIRC'))

uso_bo = drogas %>%
  filter(DESCR_TOXICO %in% c('Maconha', 'Cocaína', 'Crack')) %>%
  filter(grepl('Art.28', RUBRICA)) %>%
  distinct(ANO_BO, NUM_BO, NOME_DELEGACIA_CIRC, CIDADE)

anomalias_bo = anomalias %>%
  distinct(ANO_BO, NUM_BO, NOME_DELEGACIA_CIRC, CIDADE)
```

No estado de São Paulo, entre janeiro e dezembro de 2019, foram registrados
aproximadamente `r nrow(anomalias_bo)` casos de porte de drogas nos quais a
quantidade de maconha, cocaína ou crack encontrada foi registrada como igual ou
superior a 50 g. Esse número representa
`r pn(nrow(anomalias_bo)/nrow(uso_bo)*100)`% das ocorrências de porte dessas
drogas no ano.

```{r}
selection = tribble(
  ~Cidade, ~Droga,
  'Campinas', '2,9 kg de cocaína e 2,92 kg de maconha em milhares de invólucros',
  'Marília', '2,24 kg de maconha em 2 tijolos',
  'Capão Bonito', '1,4 kg de maconha em 4 tijolos',
  'Serra Negra', '1,3 kg de maconha em 8 porções',
  'São Vicente', '1,2 kg de cocaína em 994 invólucros',
  'São José dos Campos', '390 g de cocaína em 200 invólucros',
  'Ilha Comprida', '188 g de cocaína em 241 invólucros'
)

gt(selection) %>%
  tab_header('Algumas ocorrências anômalas registradas como porte de drogas para uso pessoal',
             subtitle = 'Estado de São Paulo') %>%
  tab_source_note('Fonte: SSP-SP') %>%
  theme_pindograma_table() %>%
  tab_style(cell_fill(pg_light_gray), cells_body())
```

**Erros de preenchimento** de boletins de ocorrência podem ocorrer. Em um caso
no qual constavam 171 kg de maconha nos dados, a delegacia responsável informou
que, na realidade, se tratavam de 2 pés de maconha que pesavam apenas 1,71 kg ao
todo. Também é possível que, no sistema, um policial tenha classificado uma
ocorrência de tráfico como de porte por engano. Ainda assim, é improvável que
_todas_ as `r nrow(anomalias_bo)` anomalias na amostra do _Pindograma_ tenham se
devido apenas a erros de preenchimento.

```{r}
median_age_n = anomalias %>%
  distinct(ANO_BO, NUM_BO, NOME_DELEGACIA_CIRC, CONT_PESSOA, IDADE_PESSOA) %>%
  pull(IDADE_PESSOA) %>%
  median(na.rm = T)

median_age = anomalias %>%
  mutate(age_group = case_when(
    IDADE_PESSOA < 16 ~ 'Menor de 16',
    IDADE_PESSOA >= 16 & IDADE_PESSOA < 18 ~ '16-17',
    IDADE_PESSOA >= 18 & IDADE_PESSOA < 20 ~ '18-19',
    IDADE_PESSOA >= 20 & IDADE_PESSOA < 25 ~ '20-24',
    IDADE_PESSOA >= 25 & IDADE_PESSOA < 30 ~ '25-29',
    IDADE_PESSOA >= 30 & IDADE_PESSOA < 35 ~ '30-34',
    IDADE_PESSOA >= 35 & IDADE_PESSOA < 40 ~ '35-39',
    IDADE_PESSOA >= 40 & IDADE_PESSOA < 45 ~ '40-44',
    IDADE_PESSOA >= 45 & IDADE_PESSOA < 50 ~ '45-50',
    IDADE_PESSOA >= 50 ~ 'Maior de 50',
    T ~ 'Idade Desconhecida'
  )) %>%
  mutate(order = case_when(
    IDADE_PESSOA < 16 ~ 1,
    IDADE_PESSOA >= 16 & IDADE_PESSOA < 18 ~ 2,
    IDADE_PESSOA >= 18 & IDADE_PESSOA < 20 ~ 3,
    IDADE_PESSOA >= 20 & IDADE_PESSOA < 25 ~ 4,
    IDADE_PESSOA >= 25 & IDADE_PESSOA < 30 ~ 5,
    IDADE_PESSOA >= 30 & IDADE_PESSOA < 35 ~ 6,
    IDADE_PESSOA >= 35 & IDADE_PESSOA < 40 ~ 7,
    IDADE_PESSOA >= 40 & IDADE_PESSOA < 45 ~ 8,
    IDADE_PESSOA >= 45 & IDADE_PESSOA < 50 ~ 9,
    IDADE_PESSOA >= 50 ~ 10,
    T ~ 11
  )) %>%
  group_by(age_group, order) %>%
  summarize(n = n_distinct(ANO_BO, NUM_BO, NOME_DELEGACIA_CIRC, CONT_PESSOA))
```

A idade mediana dos infratores foi de `r pn(median_age_n)` anos. O infrator mais
jovem tinha apenas 13 anos e foi encontrado numa praça de Cajamar portando --
não traficando -- 62 g de maconha, o equivalente a pelo menos 60 cigarros. Já o
denunciado mais velho portava uma quantidade similar da mesma droga, 50 g, e
tinha 63 anos. O caso ocorreu em Franca.

```{r}
ggplot(median_age, aes(x = forcats::fct_rev(forcats::fct_reorder(age_group, order)), y = n), group = 1) +
  labs(title = 'Idade dos envolvidos em ocorrências anômalas', subtitle = 'Estado de São Paulo', caption = 'Fonte: SSP-SP') +
  geom_col(fill = pg_green) +
  coord_flip() +
  xlab('') + ylab('Pessoas Indiciadas') +
  theme_pindograma()
```


```{r}
professions = anomalias %>%
  distinct(DESCR_PROFISSAO)

professions_count = anomalias %>%
  group_by(DESCR_PROFISSAO) %>%
  summarize(n = n_distinct(ANO_BO, NUM_BO, NOME_DELEGACIA_CIRC, CONT_PESSOA))

student_count = professions_count %>%
  filter(DESCR_PROFISSAO == 'ESTUDANTE') %>%
  pull(n)
```

`r nrow(professions)` profissões diferentes foram listadas para os autores desses
crimes. A categoria de estudante, a mais comum, apareceu `r pn(student_count)`
vezes. O valor é 27 vezes maior que a quantidade de artistas, artistas plásticos
e fotógrafos juntos.

```{r}
rmsp = c('S.PAULO', 'S.CAETANO DO SUL', 'S.ANDRE', 'S.BERNARDO DO CAMPO', 'DIADEMA', 'MAUA', 'RIBEIRAO PIRES', 'RIO GRANDE DA SERRA', 'GUARULHOS', 'ARUJA', 'S.ISABEL', 'ITAQUAQUECETUBA', 'POA', 'FERRAZ DE VASCONCELOS', 'SUZANO', 'MOGI DAS CRUZES', 'BIRITIBA-MIRIM', 'GUARAREMA', 'SALESOPOLIS', 'FRANCISCO MORATO', 'FRANCO DA ROCHA', 'CAJAMAR', 'CAIEIRAS', 'MAIRIPORA', 'PIRAPORA BOM JESUS', 'SANTANA DE PARNAIBA', 'BARUERI', 'JANDIRA', 'ITAPEVI', 'CARAPICUIBA', 'OSASCO', 'VARGEM GRANDE PAULISTA', 'COTIA', 'TABOAO DA SERRA', 'EMBU DAS ARTES', 'ITAPECERICA DA SERRA', 'S.LOURENCO DA SERRA', 'EMBU-GUACU', 'JUQUITIBA')

uso_rmsp = uso_bo %>%
  filter(CIDADE %in% rmsp) %>%
  nrow()

anomalous_rmsp = anomalias_bo %>%
  filter(CIDADE %in% rmsp) %>%
  nrow()
```

Apesar de corresponder a quase metade da população do estado, apenas
`r pn(anomalous_rmsp/nrow(anomalias_bo)*100)`% dos casos anômalos, ou
`r pn(anomalous_rmsp)` ocorrências, foram localizados na Grande São Paulo. Os
`r pn((1 - (anomalous_rmsp/nrow(anomalias_bo))) * 100)`% restantes
(`r pn(nrow(anomalias_bo)-anomalous_rmsp)` casos) estavam em municípios **fora
da região metropolitana**. As cidades do interior com o maior número de
ocorrências anômalas foram Campinas (13), São José do Rio Preto (11) e Bauru
(8).

```{r}
race_makeup = anomalias %>%
  distinct(ANO_BO, NUM_BO, NOME_DELEGACIA_CIRC, CONT_PESSOA, COR_CUTIS) %>%
  count(COR_CUTIS)

white_people = race_makeup %>%
  filter(COR_CUTIS == 'Branca') %>%
  pull(n)

pp_people = race_makeup %>%
  filter(COR_CUTIS %in% c('Preta', 'Parda')) %>%
  pull(n) %>%
  sum()
```

A maioria dos envolvidos nessas ocorrências anômalas eram pessoas brancas
(`r pn(white_people)`), o que equivale a
`r pn(white_people/sum(race_makeup$n, na.rm = T)*100)`% das ocorrências.
Enquanto isso, `r pn(pp_people)` ou `r pn(pp_people/sum(race_makeup$n, na.rm = T)*100)`%
dos envolvidos eram pessoas pretas ou pardas. Esses números estão próximos às
proporções raciais do estado (64% e 35% respectivamente), indicando que **dentre
estes casos anômalos**, não parece haver um viés muito forte que favoreça os
brancos com penas mais brandas.

```{r}
drugs_makeup = anomalias %>%
  distinct(ANO_BO, NUM_BO, NOME_DELEGACIA_CIRC, CONT_ENTORPECENTE, DESCR_TOXICO) %>%
  count(DESCR_TOXICO)

maconha_n = drugs_makeup %>%
  filter(DESCR_TOXICO == 'Maconha') %>%
  pull(n)

cocaina_n = drugs_makeup %>%
  filter(DESCR_TOXICO == 'Cocaína') %>%
  pull(n)
```

A **maconha** foi a droga mais comum dentre esses casos: foram `r pn(maconha_n)`
ocorrências, ou 3 em cada 4 registros. Em segundo lugar veio a **cocaína**,
com `r pn(cocaina_n)` casos.

```{r fig.height=4}
ggplot(drugs_makeup, aes(x = forcats::fct_reorder(DESCR_TOXICO, n), y = n)) +
  labs(title = 'Drogas mais frequentes em ocorrências anômalas', subtitle = 'Estado de São Paulo', caption = 'Fonte: SSP-SP') +
  geom_col(fill = pg_green) +
  coord_flip() +
  theme_pindograma() +
  xlab('') + ylab('Apreensões')
```

```{r}
variety_bo = drogas %>%
  filter(grepl('Art.28', RUBRICA)) %>%
  anti_join(trafd, c('ANO_BO', 'NUM_BO', 'NOME_DELEGACIA_CIRC')) %>%
  group_by(ANO_BO, NUM_BO, NOME_DELEGACIA_CIRC) %>%
  filter(n_distinct(DESCR_TOXICO) >= 3) %>%
  ungroup() %>%
  distinct(ANO_BO, NUM_BO, NOME_DELEGACIA_CIRC)
```

Além dos casos de grandes quantidades de drogas enquadradas como porte, há
também os casos nos quais infratores foram encontrados com uma **grande variedade
de drogas**. Em 99% dos casos no estado, um indivíduo encontrado com 3 ou mais
entorpecentes é indiciado por tráfico pela polícia. Mesmo assim, o _Pindograma_
encontrou `r nrow(variety_bo)` ocorrências em 2019 nas quais uma pessoa ou um
grupo de pessoas foram encontrados com 3 ou mais drogas e o caso foi considerado
porte para uso pessoal.

É o caso, por exemplo, do grupo de 4 amigos encontrados em Lagoinha com mais de
23 porções de 7 tipos de drogas diferentes. O grupo, formado por dois artistas,
um fotógrafo e um cozinheiro, carregava consigo maconha, LSD, cogumelos de
psilocibina, haxixe, ecstasy e duas drogas não identificadas pela polícia. Todos
tinham entre 27 e 30 anos e eram brancos.

A maconha, novamente, é a droga que mais figura nesta lista. Dos 128 casos
analisados, apenas 4 não incluíam o entorpecente.

---

**Dados utilizados na matéria**: Ocorrências de posse e porte de drogas em
São Paulo (SSP-SP).
