---
title: "joao-drogas"
author: "Daniel Ferreira"
date: "3/2/2021"
output:
  html_fragment:
    self_contained: false
---

```{r setup, include=FALSE}
library(tidyverse)
library(sf)
library(gt)

source('../theme.R')
load('policiais.Rdata')

knitr::opts_chunk$set(echo = FALSE)
knitr::opts_chunk$set(message = FALSE)
knitr::opts_chunk$set(warning = FALSE)

pn = function(x) format(round(x, 2), big.mark = '.', decimal.mark = ',', nsmall = 0, digits = 2)
```

A distribuição de agentes policiais nas cidades brasileiras é um tema pouco
discutido na agenda de segurança pública. Debate-se a falta de recursos, o
excesso de violência, a taxa de criminalidade, mas pouco se fala de como as
polícias alocam seus soldados e agentes no espaço urbano. Dados obtidos pelo
_Pindograma_ mostram que, tanto no Rio de Janeiro como em São Paulo, **a
tendência é que haja mais policiais em bairros de alta renda**, mesmo que essas
regiões tenham menos criminalidade.

---

No Rio de Janeiro, a reportagem teve acesso ao efetivo de policiais militares
na área de atuação de cada Batalhão de Polícia Militar (BPM) durante o ano de 2016.
A defasagem dos dados deve-se ao sigilo de 5 anos imposto a informações deste
tipo pela PM do Rio. No entanto, especialistas ouvidos pelo _Pindograma_ asseguram que
pouco mudou nos últimos cinco anos. Cruzando estes números com dados
populacionais do Censo de 2010, foi possível calcular a proporção de policiais
militares _per capita_ em cada região da cidade.

Duas das áreas com o maior número de policiais por habitante são o 19º BPM, que
cobre o bairro de Copacabana, e o 31º BPM, responsável pela Barra da Tijuca
e Recreio dos Bandeirantes. 

```{r}
cop_ratio_40 = pm_analysis %>%
  filter(aisp == 40) %>%
  pull(habitantes_por_pm)

cop_ratio_19 = pm_analysis %>%
  filter(aisp == 19) %>%
  pull(habitantes_por_pm)

cop_100k_40 = pm_analysis %>%
  filter(aisp == 40) %>%
  pull(pm_100k)

cop_100k_19 = pm_analysis %>%
  filter(aisp == 19) %>%
  pull(pm_100k)
```

Em Copacabana havia `r pn(cop_100k_19)` policiais para
cada 100 mil habitantes em 2016. Em comparação, no 40º BPM, que cobre Campo Grande,
Santíssimo e outros bairros da Zona Oeste, havia apenas `r pn(cop_100k_40)` policiais para cada
100 mil habitantes. **Cada policial em Campo Grande é
responsável por proteger `r pn(cop_ratio_40/cop_ratio_19)` vezes mais
moradores que um policial em Copacabana**.

Essa distribuição de policiais vai na contramão dos dados de criminalidade da
cidade. Em 2016, Campo Grande e seus arredores tiveram 95 homicídios dolosos e
6.726 roubos, contrastando com apenas 14 homicídios e 1.858 roubos em Copacabana
no mesmo período. O que se vê, na verdade, é que o número de policiais por
habitante está mais ligado à renda que à criminalidade de um dado local.

```{r}
ggplot(pm_analysis %>% filter(capital & aisp != 4 & aisp != 5), aes(x = renda, y = pm_100k)) +
  geom_point(color = pg_blue) +
  geom_smooth(method = 'lm', color = pg_orange, se = F) +
  labs(title = 'Efetivo de policiais militares e renda no Rio de Janeiro',
       subtitle = '(cada ponto é um batalhão de polícia militar; regiões do Centro excluídas)',
       caption = 'Fonte: PMERJ, Censo 2010/IBGE, compilado pelo Pindograma.') +
  xlab('Renda média do entorno do BPM') + ylab('PMs por 100 mil habitantes') +
  theme_pindograma()
```

Os BPMs do Centro foram excluídos do gráfico por conta de sua baixa densidade
populacional e de seus altos índices de criminalidade, dado o alto fluxo de
pessoas na região. Isso faz com que o número de policiais militares _per
capita_ não seja informativo.

Em entrevista ao _Pindograma_, a economista da FGV Joana Monteiro, ex-diretora
do Instituto de Segurança Pública do Rio de Janeiro, afirmou que a má
distribuição dos agentes **“é um problema sério que ninguém quer discutir, mas
quem trabalha no sistema sabe que existe”**.

A reportagem buscou também analisar a distribuição dos policiais civis no Rio.
O _Pindograma_ entrou com um pedido de acesso à informação, e depois de três
recursos, a Controladoria-Geral do Estado ordenou que a Polícia Civil do Rio
divulgasse os dados de efetivo. No entanto, o órgão ignorou a determinação
legal e, até a publicação deste texto, ainda não enviou a informação
requisitada.

---

No estado de São Paulo, a reportagem não teve acesso a dados acerca da
distribuição de policiais militares — informação posta em sigilo pelo governo
por 15 anos. No entanto, foi possível obter informações sobre a distribuição de
agentes da Polícia Civil na capital paulista por delegacia seccional, área que
compreende diversos distritos policiais. Diferente da Polícia Militar, a
Polícia Civil é responsável pela investigação e, portanto, não faz patrulhas
nas ruas.

```{r}
del_2 = pcsp_analysis %>%
  filter(DELEGACIA == 2) %>%
  pull(DELEGADO)

del_6 = pcsp_analysis %>%
  filter(DELEGACIA == 6) %>%
  pull(DELEGADO)

del_100k_2 = pcsp_analysis %>%
  filter(DELEGACIA == 2) %>%
  pull(del_100k)

del_100k_6 = pcsp_analysis %>%
  filter(DELEGACIA == 6) %>%
  pull(del_100k)

del_100k_5 = pcsp_analysis %>%
  filter(DELEGACIA == 5) %>%
  pull(del_100k)

del_100k_7 = pcsp_analysis %>%
  filter(DELEGACIA == 7) %>%
  pull(del_100k)

del_100k_8 = pcsp_analysis %>%
  filter(DELEGACIA == 8) %>%
  pull(del_100k)
```

Apesar da diferença de funções, a distribuição dos delegados, escrivães e
investigadores na capital paulista segue um padrão similar ao dos soldados
cariocas. A 2ª Delegacia Seccional, que inclui bairros de alta renda como a
Vila Mariana e o Campo Belo, tem cerca de `r pn(del_100k_2)` delegados para cada 100.000 habitantes.
Enquanto isso, a 6ª Seccional, que cobre o extremo Sul da cidade, em geral mais
pobre, tem apenas `r pn(del_100k_6)` delegados por 100 mil habitantes. Já o
número de escrivães e investigadores tem correlação altíssima com o número de
delegados.

```{r}
mapf = sp_dps %>%
  left_join(pcsp_analysis, c('SECCIONAL' = 'DELEGACIA')) %>%
  mutate(delegado_100k = DELEGADO / pop * 100000)

ggplot() +
  geom_sf(data = mapf, aes(fill = delegado_100k)) +
  scale_fill_gradient(low = 'white', high = pg_green, limits = c(1, 12)) +
  labs(title = 'Delegados por 100 mil habitantes em São Paulo',
       subtitle = 'por delegacia seccional, 2020',
       caption = 'Fonte: SSP-SP, compilado pelo Pindograma.') +
  theme_pindograma_map()
```

Nas seccionais da Zona Leste, a história se repete. Bairros mais próximos do
centro como a Mooca ficam sob a jurisdição da 5ª Seccional, que dispõem de
`r pn(del_100k_5)` delegados a cada 100.000 habitantes. Já as 7ª e 8ª Seccionais, que cobrem os bairros
mais afastados e mais pobres da Zona Leste, têm apenas `r pn(del_100k_7)`
e `r pn(del_100k_8)` delegados por habitante, respectivamente. 

A distribuição dos policiais civis em São Paulo tampouco está de acordo com a
demanda por investigações policiais. Usando homicídios como exemplo (já que são
um dos poucos crimes realmente investigados pela polícia), o problema fica
evidente. 

A Seccional da Zona Sul teve 23 homicídios em 2020, a menor taxa da cidade. No
mesmo período, a Seccional de Santo Amaro teve 183, a maior taxa da cidade.
**Mesmo tendo 8 vezes mais homicídios que a 2ª Seccional, a 6ª Seccional tem
apenas `r pn(del_6 / del_2)` vezes mais delegados** — a 2ª Seccional tem `r pn(del_2)`, e
a 6ª, `r pn(del_6)`.

Assim como no Rio, esse problema é pouco discutido em São Paulo, até mesmo por especialistas
na área. Em 2010, Renato Sérgio de Lima, professor da FGV e diretor-presidente
do Fórum Brasileiro de Segurança Pública, publicou um
[estudo](https://dspace.mj.gov.br/handle/1/3840) sobre a distribuição das
delegacias da Polícia Civil na capital paulista. O texto relata como a
distribuição dos DPs pela cidade “nunca se baseou em um estudo preliminar” e
que, frequentemente, a decisão de abrir um novo DP era resultado de favores
políticos. A falta de planejamento resultou em grandes discrepâncias de
recursos policiais investigativos pela cidade.

O texto também relata como as tentativas de alterar esse sistema foram esparsas
e tiveram pouco êxito. O principal obstáculo para isso não foram entraves
administrativos, mas a reação da opinião pública. Houve, por exemplo, uma
proposta para que delegacias em regiões de pouca atividade criminal fossem
fechadas durante a noite para que os agentes parados pudessem ser realocados
para DPs que necessitassem de mais força de trabalho. Isso não afetaria em nada
o policiamento do local, já que este serviço recai sobre a PM, e não sobre a
Polícia Civil. No entanto, moradores do bairro onde a medida foi testada
rechaçaram o plano, alegando que a medida promoveria a insegurança.

A pesquisa de Lima é de 2010, mas parece ser o trabalho mais atual sobre o
assunto. A assessoria de imprensa do Fórum Brasileiro de Segurança Pública
disse desconhecer qualquer trabalho do tipo mais recente. Apesar disso, os
dados levantados pelo _Pindograma_ mostram que o quadro continua parecido. No
Rio, quando perguntada se havia esperança de alguma mudança positiva ter
acontecido desde 2016, Joana Monteiro respondeu simplesmente que “não
melhorou”.

```{r}
pm_analysis %>%
  filter(capital) %>%
  select(aisp_dscr, renda, pm_100k) %>%
  arrange(desc(pm_100k)) %>%
  rename(`BPM` = aisp_dscr, `Renda Média` = renda, `PMs por 100 mil habitantes` = pm_100k) %>%
  mutate(`Renda Média` = paste0('R$ ', round(`Renda Média`, 2)),
         `PMs por 100 mil habitantes` = round(`PMs por 100 mil habitantes`, 2)) %>%
  gt() %>%
  tab_header(title = 'Efetivo policial por BPM no Rio de Janeiro, 2016') %>%
  tab_source_note('Fonte: PMERJ, Censo 2010/IBGE. Compilados pelo Pindograma.') %>%
  theme_pindograma_table()
```

---

**Dados utilizados na matéria**: Estatísticas Criminais do Rio de Janeiro
(ISP-RJ); Estatísticas Criminais de São Paulo (SSP-SP); Distribuição de
Policiais Militares (PMERJ); Distribuição de Policiais Civis (SSP-SP);
Censo 2010 (IBGE).

**Contribuiu com dados** Daniel Ferreira.

Para reproduzir os números e os gráficos citados na matéria, o código
pode ser encontrado [aqui][1].

**Créditos da imagem**: Rômulo Vidal/PMERJ/Divulgação, Observing Eye/Flickr.

[1]: https://github.com/pindograma/materias/blob/master/2021-06-23-distribuicao-policiais/DistPoliciais.Rmd

