---
title: "asd"
author: "Francisco Ricci"
date: "07/09/2020"
output:
  html_fragment:
    self_contained: false
---

```{r setup, include=FALSE}
library(tidyverse)
library(gt)

source('../theme.R')
load('rating_update.Rdata')

knitr::opts_chunk$set(echo = FALSE)
knitr::opts_chunk$set(message = FALSE)
knitr::opts_chunk$set(warning = FALSE)

pn = function(x) format(round(x, 2), big.mark = '.', decimal.mark = ',', nsmall = 0, digits = 2)
```

Desde seu  lançamento, o _Pindograma_ disponibiliza aos leitores [nosso ranking
de institutos de pesquisa](https://pindograma.com.br/ranking.html). Com base em
`r pn(nrow(filter(model_polls_2, year != 2020)))` pesquisas eleitorais
publicadas a três semanas ou menos dos últimos quatro pleitos (2012 a 2018),
construímos a primeira avaliação objetiva dos institutos de pesquisa
brasileiros. Agora, com os resultados do primeiro turno das eleições de 2020 em
mãos, chegou a hora de atualizar esta avaliação.

Este ano, a equipe do _Pindograma_ — especialmente nosso assistente de
pesquisa, Pedro Fonseca — coletou `r pn(nrow(filter(model_polls_2, year == 2020)))`
novas pesquisas que entraram no cálculo da nota dos institutos. A comparação
destas pesquisas com o resultado das eleições mostra que:

```{r}
average_capital_error = model_polls_2 %>%
  filter(SG_UE %in% cap$codigo_tse) %>%
  filter(year == 2020) %>%
  pull(mm3) %>%
  mean()

average_error = model_polls_2 %>%
  filter(year == 2020) %>%
  pull(mm3) %>%
  mean()
```

* O erro médio dos institutos de pesquisa nas capitais este ano foi de
  **`r pn(average_capital_error)` pontos percentuais** — próximo da margem de
  erro de 3 pontos percentuais que os institutos geralmente declaram. Foi um
  desempenho melhor que o de 2016 e parecido com o de 2012.

* Já no país como um todo, o erro médio foi de **`r pn(average_error)` pontos
  percentuais**. Foi um desempenho pior que o das duas eleições municipais
  anteriores.

* A maioria dos institutos de pesquisa mantiveram suas posições no nosso
  ranking. No entanto, algumas empresas tiveram um aumento sensível no seu
  desempenho em 2020.

O ranking atualizado pode ser consultado no [link de
sempre](https://pindograma.com.br/ranking.html), e o ranking anterior passa
para o nosso [arquivo](/ranking-v1.html). Abaixo, mais detalhes sobre o que
mudou nas pesquisas deste ano.

##### Desempenho das pesquisas

A grosso modo, há duas formas de avaliar o desempenho de uma pesquisa
eleitoral. Podemos verificar se ela indicou corretamente quem venceria a
eleição ou podemos avaliar quão distantes as intenções de voto ficaram dos
resultados finais do pleito.

O problema do primeiro critério é que ele é frequentemente injusto ao comparar
pesquisas diferentes. Imagine que uma pesquisa tenha dado 49% das intenções de
voto para o candidato Bob e 51% para a candidata Alice. Se Bob acaba vencendo
com 52% dos votos, é injusto tratar essa pesquisa como tão "errada" quanto
outra pesquisa que tenha dado 40% das intenções de voto para Bob e 60% para
Alice.

Por esse motivo, o principal indicador que usamos para avaliar o desempenho de
uma pesquisa é o **erro percentual médio**. Basicamente, calculamos a diferença
entre as intenções de voto de uma pesquisa e os resultados da eleição para cada
candidato. A seguir, calculamos uma média (ajustada) dessas diferenças. Uma
pesquisa com erro médio de 1 ponto percentual é excelente. Já uma pesquisa com
erro médio de 10 pontos percentuais terá cometido um erro crasso ao avaliar as
intenções de voto.

Por essa métrica, o desempenho do mercado de pesquisas melhorou nas capitais,
mas piorou no país como um todo:

```{r}
global_error = model_polls_2 %>%
  filter(year %in% c(2012, 2016, 2020)) %>%
  filter(first_round) %>%
  group_by(year) %>%
  summarize(avg = mean(mm3))

cap_error = model_polls_2 %>%
  filter(year %in% c(2012, 2016, 2020)) %>%
  filter(first_round) %>%
  filter(SG_UE %in% cap$codigo_tse) %>%
  group_by(year) %>%
  summarize(avg = mean(mm3))

tibble(
  `Ano` = global_error$year,
  `Erro Médio (capitais)` = cap_error$avg,
  `Erro Médio (Brasil)` = global_error$avg
) %>%
  gt(rowname_col = 'Ano') %>%
  tab_header(title = 'Erro Médio de Pesquisas Eleitorais (Primeiro Turno)') %>%
  theme_pindograma_table() %>%
  theme_pindograma_table_stub() %>%
  tab_style(cell_fill(color = pg_light_gray), cells_body())
```

Há duas hipóteses que podem explicar esse descompasso. A primeira é que nos
anos anteriores, pesquisas de baixa qualidade publicadas no interior do país
não chegavam à Internet e, por isso, não eram indexadas pelo _Pindograma_. Em
2020, pode ter sido mais fácil encontrar esses levantamentos, que podem ter
aumentado a média de erro das pesquisas deste ano. A segunda hipótese é que,
este ano, o eleitor das cidades do interior tenha demorado mais para decidir o
seu voto, dificultando o trabalho das pesquisas no geral. Esta demora pode ser
um reflexo das campanhas menos presenciais devido à pandemia.

De toda forma, os efeitos da Covid sobre as pesquisas eleitorais não parece ter
sido muito grande. Não houve um [aumento da
abstenção](https://pindograma.com.br/2020/11/17/abstencoes.html) a ponto de
criar um abismo entre as intenções de voto e os resultados das eleições. Os
institutos também parecem ter lidado bem com mudanças no perfil de quem
responde as pesquisas eleitorais durante a pandemia — pesquisas feitas em ponto
de fluxo, por exemplo, poderiam ter sido facilmente enviesadas, dado que menos
pessoas estão saindo de casa. Mas não foi o que aconteceu.

```{r}
model_polls_2 %>%
  filter(year == 2020) %>%
  inner_join(cap, c('SG_UE' = 'codigo_tse')) %>%
  group_by(nome_municipio) %>%
  summarize(avg = mean(mm3)) %>%
  arrange(avg) %>%
  mutate(nome_municipio = str_to_title(nome_municipio)) %>%
  rename(Cidade = nome_municipio, `Erro Médio` = avg) %>%
  filter(Cidade %in% c(
    'São Paulo', 'Rio De Janeiro', 'Salvador', 'Fortaleza', 'Belo Horizonte',
    'Manaus', 'Curitiba', 'Recife', 'Goiânia', 'Belém'
  )) %>%
  gt() %>%
  tab_header(title = 'Erro Médio de Pesquisas Eleitorais nas dez maiores capitais (Primeiro Turno, 2020)') %>%
  theme_pindograma_table() %>%
  theme_pindograma_table_stub() %>%
  tab_style(cell_fill(color = pg_light_gray), cells_body())
```

**Resultados do Ranking**

O erro percentual médio funciona razoavelmente bem para estimar a utilidade das
pesquisas eleitorais como um todo no Brasil. No entanto, é injusto usá-lo por
si só para comparar o desempenho de pesquisas diferentes.

É natural, por exemplo, que uma pesquisa feita a cinco dias da eleição tenha um
erro percentual médio maior que outra feita na véspera do pleito. Também não é
justo comparar pesquisas feitas em pleitos mais estáveis com outras feitas em
municípios nos quais um número maior de eleitores decide seu voto na frente da
urna. O papel do Ranking de Institutos de Pesquisa do _Pindograma_ é levar
fatores como esse em consideração para estabelecer uma comparação mais justa
entre as empresas de pesquisa brasileiras.

Os resultados do ranking atualizado com dados de 2020 confirmam, em grande
parte, os resultados do levantamento anterior. Na primeira versão do ranking,
cada instituto recebeu uma nota entre **A**, **B+**, **B**, **B-**, **C** e
**D**. Após a atualização, apenas um instituto mudou duas notas no ranking: o
Paraná Pesquisas, que pulou da nota B para A. De resto, nenhum instituto
melhorou ou piorou sua classificação em mais de uma nota. O primeiro colocado
no ranking, o [Instituto
Opinião](https://pindograma.com.br/2020/09/07/nilton.html), manteve sua
posição. Da mesma forma, os maiores institutos do país — Ibope e Datafolha —
continuam entre as melhores empresas de pesquisa.

```{r}
malujoa_error = simple_rating %>%
  filter(company_id == '20592128000107') %>%
  pull(avg)
```

A atualização também revelou novos institutos cujo desempenho pífio [merece
investigação](https://pindograma.com.br/2020/09/07/pesquisas-falsas.html). É o
caso do instituto matogrossense Olhar Dados, também conhecido como Malujoa
Comunicações. As pesquisas da empresa tiveram um erro médio de
**`r pn(malujoa_error)` pontos percentuais**, um novo recorde de mau desempenho
no ranking do _Pindograma_.

**Metodologia**

Os critérios do ranking permaneceram exatamente [os
mesmos](https://pindograma.com.br/2020/09/07/ranking.html) que utilizamos para
calcular a nota dos institutos antes da eleição de 2020. Apenas os dados foram
atualizados.

Isso não quer dizer que a metodologia do ranking seja irretocável. O
_Pindograma_ está certo de que uma análise mais criteriosa das pesquisas
eleitorais de 2020 irá inspirar mudanças em alguns dos critérios que utilizamos
para avaliar os institutos. No entanto, esse tipo de análise requer, mais de
duas semanas; e julgamos que uma atualização do Ranking antes do segundo turno
seria valiosa para nossos leitores. Com ela, esperamos qualificar o debate
sobre pesquisas eleitorais nas 57 cidades que ainda não decidiram quem as
governará pelos próximos quatro anos.

---

**Dados utilizados na matéria**: Resultados de Pesquisas Eleitorais (_Pindograma_);
Resultados de Eleições (Tribunal Superior Eleitoral).

**Contribuiu com dados**: Pedro Fonseca.

Para reproduzir os números citados, os dados e o código podem ser encontrados
[aqui][1].

[1]: https://github.com/pindograma/materias/blob/master/2020-11-20-rating-update/RatingUpdate.Rmd
